---
title: "Taller 2"
author: "María Paula Camargo Rincón"
date: "2026-05-04"
output: html_document
---

```{r Directorio, message=FALSE, warning=FALSE, include=FALSE}
#rm(list=ls())
#setwd("C:/PERSONAL_MAPU/UNIVERSIDADES/NACIONAL/ANALISIS_ESTADISTICO_DE_REDES/TALLER_3")
library(readr) # achivos de texto o csv
library(igraph) # grafos
library(ggraph) # para visualizaciones
library(tidygraph) #para activate node
library(dplyr) # manejo de datos
library(jsonlite) # para acceder a archivos json
library(corrplot) # graficos de matriz de adyacencia
library(ggplot2) # para gráficos
library(readxl) # para leer la relatorias de excel
library(stringr) # para convertir a strings
library(tidytext) 
library(tidyverse) # para data frames formatos tidy (tibble)
library(magrittr)
library(stringi)
library(SnowballC)
library(stopwords)
```

# 1.

Una *estructura social cognitiva* es una representación mental que organiza cómo las personas perciben, interpretan y responden a interacciones sociales, roles y normas dentro de un grupo. Esta estructura, formada a partir de experiencias previas y procesos cognitivos como la percepción y la memoria, incluye esquemas, valores y mapas de relaciones que permiten anticipar comportamientos y adaptarse al entorno social. Su configuración varía según el contexto cultural y social, reflejando las particularidades de cada entorno colectivo.

David Krackhardt recopiló datos relacionales para analizar la estructura social cognitiva de 21 miembros del personal administrativo de una empresa dedicada a la fabricación de maquinaria de alta tecnología, con el propósito de evaluar los efectos de una intervención administrativa. Una de las preguntas clave del estudio fue: “¿Quién es amigo de $X$?”, lo que permitió a cada persona identificar no solo sus propias relaciones de amistad, sino también las que percibía entre los demás empleados. Esto generó una matriz de adyacencia de $21\times21$
, que representaba tanto las conexiones reales como las percibidas entre todos los miembros del grupo.

El conjunto de datos, incluye una red multicapa que describe la estructura social cognitiva completa de los 21 actores. Esta red está formada por 21 matrices de adyacencia de $21\times21$, donde cada matriz $j$ refleja la percepción del actor $j$ sobre las relaciones de amistad dentro del sistema social, con $j=1,…,21$. Además, el archivo krackhardt21c.txt proporciona información adicional sobre cada actor, como la edad (age, en años), la antigüedad en la empresa (tenure, en años), el nivel jerárquico (level, donde 1 corresponde al presidente, 2 al vicepresidente y 3 al gerente) y el departamento al que pertenece (dept), destacando que el presidente no está asignado a ningún departamento.

## a. Obtener la red de consenso cuya matriz de adyacencia $Y=[y_{i,j}]$ se define de la siguiente manera: $y_{i,j}=1$ si el promedio $\frac{1}{I}\sum_{k=1}^{I}y_{i,j,k}$ es mayor a $0.5$, y $y_{i,j}=0$ en caso contrario. Aquí, $I$ representa el número de actores en el sistema, y $y_{i,j,k}$ corresponde a la percepción del actor $k$ sobre la relación entre los actores $i$ y $j$. Crear un par de visualizaciones de la red de consenso que integren la mayor cantidad posible de información asociada a los nodos.

```{r krackfr, include=FALSE}
library(readr)
krackfr <- read_table("krackfr.txt", col_names = FALSE)
I <- dim(krackfr)[2]
colnames(krackfr) <- c(1:I)
```
```{r promedio krackfr, echo=FALSE}
adyacencia_krackfr <- matrix(nrow = I, ncol = I,byrow = FALSE)
colnames(adyacencia_krackfr) <- colnames(krackfr)
row.names(adyacencia_krackfr) <- colnames(krackfr) 
for (i in 1:I) {
  k <- seq(i, I * I, by = I)
  for (j in 1:I) {
    adyacencia_krackfr[j,i] <- mean(krackfr[[j]][k],na.rm = TRUE)
    
    if (adyacencia_krackfr[j,i]>0.5) {
      adyacencia_krackfr[j,i] <- 1
    } else adyacencia_krackfr[j,i] <- 0

  }
}
library(corrplot)
corrplot(
  corr        = as.matrix(adyacencia_krackfr), 
  method      = "color", 
  tl.col      = "black", 
  addgrid.col = "gray90", 
  cl.pos      = "n"
)
```


Podemos ver que pocos actores tienen una conexión visible para los otros, es decir, que promediando la perspectiva de todos, aquellos que tienen una proporción mayor a 0.5 son los que tienen una amistad notoria, para los demás.

Podemos notar de antemano que es una red fragmentada, con bastantes nodos aislados.



```{r krackfr_grafo, include=FALSE}
library(dplyr)
krackfr_grafo <- graph_from_adjacency_matrix(adyacencia_krackfr)
dat_nodos <- read_table("krackhardt21c.txt")
dat_nodos <- as.data.frame(dat_nodos)
row.names(dat_nodos) <- colnames(krackfr)
dat_nodos <- dat_nodos %>% 
  mutate(
    grupo_edad = case_when(
      age <= quantile(age,0.25) ~ "grupo 1",
      age <= quantile(age,0.5) ~ "grupo 2",
      age <= quantile(age,0.75) ~ "grupo 3",
      TRUE ~ "grupo 4"),
    grupo_tenure = case_when(
      tenure <= quantile(tenure,0.25) ~ "grupo 1",
      tenure <= quantile(tenure,0.5) ~ "grupo 2",
      tenure <= quantile(tenure,0.75) ~ "grupo 3",
      TRUE ~ "grupo 4"))
```




```{r plot 1 krackfr_grafo, echo=FALSE, message=FALSE, warning=FALSE}
set.seed(1758)
circle <- layout_in_circle(graph = krackfr_grafo)
library(tidygraph)
library(ggraph)
library(ggplot2)
grafo_tbl <- as_tbl_graph(krackfr_grafo) %>% 
  activate(nodes) %>% 
  mutate(
    departamento = factor(dat_nodos$dept),
    grupo_edad = factor(dat_nodos$grupo_edad),
    nivel = factor(dat_nodos$level),
    permanencia = factor(dat_nodos$grupo_tenure)
  )
ggraph(grafo_tbl, layout = "circle") +
  geom_edge_link(
  alpha = 0.4,
  arrow = arrow(length = unit(3, "mm")),
  end_cap = circle(3, "mm")
) +
  geom_node_point(
    aes(
      shape = departamento,
      color = grupo_edad
    ),
    size = 7
  ) +
  geom_node_text(
    aes(label = name),
    repel = TRUE
  ) +
  scale_shape_manual(
    values = c(16, 15, 17, 18, 8)
  ) +
  theme_void()
```

Aspectos interesantes a notar:

+ En promedio, los actores del departamento 2 tienden a ser percibidos como amigos entre sí.

+ El *actor 7* que pertenece al departamento 0, pero que además se encuentra en el grupo 4 de edad (*Edad > 43 años*) no parece compartir ninguna amistad con otros.

+ Los actores del departamento 4 suelen ser percibidos en promedio como amigos de los actores del departamento 1.

+ Los actores del departamento 3 tienden a tener una percepción promedio por los demás de ser amigos de nadie.

+ Realmente no parece que la edad influya en la amistad de los actores, pues dentro de las amistades (de perspectiva promedio) hay interacción entre distintos grupos de edad.


```{r plot 2 krackfr_grafo, echo=FALSE}
ggraph(grafo_tbl, layout = "circle") +
  geom_edge_link(
  alpha = 0.4,
  arrow = arrow(length = unit(3, "mm")),
  end_cap = circle(3, "mm")
) +
  geom_node_point(
    aes(
      shape = nivel,
      color = permanencia
    ),
    size = 7
  ) +
  geom_node_text(
    aes(label = name),
    repel = TRUE
  ) +
  scale_shape_manual(
    values = c( 15, 18, 8)
  ) +
  theme_void()
```


+ Los actores de nivel 3 en promedio suelen ser amigos de otros actores de su mismo nivel, mientras que los actores de nivel 2 en promedio son amigos tanto de otros actores de su mismo nivel como de actores de nivel 3.

+ Los actores que han permanecido más de 9 años, pero por mucho 13 años (*Permanencia = Grupo 3*), suelen ser amigos de actores con el mismo tiempo de permanencia a ellos.

+ A pesar de que el *actor 7* ha permanecido más que otros actores (*Grupo 4 > 13*)  no presenta una amistad con ninguno otro. No obstante, fuera de ese caso aislado, se observa que, aunque la mayoría de las amistades promedio ocurren entre personas con similar permanencia, también existen vínculos entre actores con distintos tiempos de permanencia.

Este patrón sugiere que la permanencia podría influir en la formación de amistades, lo cual es plausible, ya que compartir experiencias durante el mismo período de tiempo suele crear lazos, pero esa influencia no es determinante ni excluyente, pues la red promedio también muestra interacción entre distintos grupos de permanencia. En otras palabras, la permanencia es un factor relevante, pero no el único ni el más fuerte.

```{r plot 3 krackfr_grafo, echo=FALSE}
ggraph(grafo_tbl, layout = "circle") +
  geom_edge_link(
  alpha = 0.4,
  arrow = arrow(length = unit(3, "mm")),
  end_cap = circle(3, "mm")
) +
  geom_node_point(
    aes(
      shape = departamento,
      color = permanencia
    ),
    size = 7
  ) +
  geom_node_text(
    aes(label = name),
    repel = TRUE
  ) +
  scale_shape_manual(
    values = c(16, 15, 17, 18, 8)
  ) +
  theme_void()
```


+ Caso particular del departamento 2: la amistad entre actores del departamento 2 resulta especialmente interesante, porque, desde la perspectiva promedio, ellos se relacionan principalmente con otros actores que pertenecen a su mismo grupo de permanencia. En este subgrupo, la edad no parece ser un factor relevante, ya que dos actores pueden tener el mismo tiempo de permanencia pero no edades iguales o aproximadas. Lo que parece unirlos es la trayectoria compartida en el tiempo, no la coincidencia etaria.

+ A diferencia del departamento 2, en el resto de departamentos los actores suelen ser amigos, en promedio, de otros actores con mayor permanencia que ellos. Esto sugiere que, fuera del departamento 2, la amistad tiende a orientarse hacia personas con más antigüedad, posiblemente como referencia o integración.


## b. Generar visualizaciones simples, sin elementos decorativos, en un diseño circular para todas las redes de percepción y la red de consenso. ¿Se identifican diferencias notables entre las redes de percepción o entre estas y la red de consenso?
```{r 22 grafos, include=FALSE}
adyacencias <- list()
grafos21 <- list()
for (i in 1:I) {
  j <- seq(1,21*21,21)[i]
  adyacencias[[i]] <- as.matrix(krackfr[j:(j+(I-1)),])
  grafos21[[i]] <- graph_from_adjacency_matrix(adyacencias[[i]]) 
}
grafos21[[22]] <- krackfr_grafo
```

```{r 22 plots, echo=FALSE, fig.width=10}
par(mfrow=c(1,2))
for (i in 1:(I)) {
  plot(grafos21[[i]], 
       layout=circle,
       vertex.size = 25,
       vertex.label.color = "black",
       vertex.color       = "burlywood", 
       vertex.frame.color = "black",
       edge.color         = "gray30",
       main=paste('Red de percepción', i,sep = ' '))
}
 plot(grafos21[[22]], 
       layout=circle,
       vertex.size = 25,
       vertex.label.color = "black",
       vertex.color       = "burlywood", 
       vertex.frame.color = "black",
       edge.color         = "gray30",
       main='red de consenso')
```

+ En términos generales, los actores tienden a percibir más amistades de las que finalmente quedan registradas en la matriz de consenso (promedio > 0.5). Sin embargo, no existe una percepción alta uniforme sobre las mismas relaciones, es decir, mientras que un actor puede considerar que dos personas son amigas, otro actor puede opinar lo contrario. Esta falta de acuerdo entre observadores es precisamente lo que lleva a que muchos promedios se ubiquen por debajo del umbral de 0.5, resultando en una red de consenso con pocas amistades aparentes.

+ Una amistad que resalta o es notoria para casi todos los actores es la amistad entre el actor 5 y el actor 19.

+ En la mayoría de los casos, los actores reportan más amistades de las que el consenso promedio respalda. Esto sugiere que las percepciones individuales son más optimistas o extensas que la visión colectiva, y que solo unas pocas relaciones logran superar el umbral de acuerdo mayoritario.


## c. Calcular el grado normalizado de cada actor en todas las redes de percepción y en la red de consenso. Para cada actor, crear un diagrama de caja que muestre la distribución de su grado a través de las percepciones y el consenso. Resaltar en cada diagrama con un triángulo rojo ($\triangle$) el grado según su propia percepción y con una cruz azul ($\times$) el grado basado en el consenso. Todos los diagramas de caja deben estar organizados en un único gráfico Analizar si los actores parecen tener una percepción precisa de su participación en las relaciones del sistema.

```{r grado normalizado, include=FALSE}
grados <- list()
for (i in 1:length(grafos21)) {
  grados[[i]] <- degree(grafos21[[i]], normalized = TRUE)
}
```

```{r diagramas de caja grados, echo=FALSE, fig.height=7, fig.width=10}
actores <- data.frame()
for (i in 1:I) {
  gradoj <- c()
  for (j in 1:length(grados)) {
    gradoj[j] <- grados[[j]][i]  
  }
  df <- data.frame(
    actor=factor(i),
    grado=gradoj,
    percepcion=gradoj[i],
    consenso=gradoj[22]
  )
  actores <- rbind(actores,df)
}

ggplot(actores, aes(x = actor, y = grado)) +
  geom_boxplot(col=rainbow(I)) +

  # Triángulo rojo
  geom_point(
    data = actores,
    aes(x = actor, y = percepcion),
    shape = 2,
    color = "red",
    size = 4
  ) +

  # Cruz azul
  geom_point(
    data = actores,
    aes(x = actor, y = consenso),
    shape = 4,
    color = "blue",
    size = 4,
    stroke = 1.2
  ) +

  labs(
    title = "Distribución de grados por actor",
    x = "Actor",
    y = "Grado normalizado"
  ) +

  theme_minimal()

```

+ En el diagrama de cajas se observa que la mayoría de los actores tienden a sobreestimar las amistades. Es decir, cada actor, desde su perspectiva individual, reporta más vínculos de los que realmente existen según el consenso social promedio.

+ Dos actores se apartan de este patrón general: el actor 9 subestimó las amistades, reportó menos vínculos de los que el consenso promedio reconoce; el actor 8 acertó en su percepción, su reporte individual coincide con las relaciones que efectivamente superan el umbral de consenso.

## d. Repetir el procedimiento anterior para calcular la centralidad de cercanía, la centralidad de intermediación y la centralidad propia de cada actor en todas las redes de percepción y en la red de consenso. Analizar si los actores parecen tener una percepción precisa de su posición e influencia en las relaciones del sistema.

### Cercanía

```{r cercania normalizado, message=FALSE, warning=FALSE, include=FALSE}
cercanias <- list()
for (i in 1:length(grafos21)) {
  cercanias[[i]] <- closeness(grafos21[[i]], normalized = TRUE)
  cercanias[[i]][is.nan(cercanias[[i]])] <- NA
}
```

```{r diagramas de caja cercania, echo=FALSE, fig.height=7, fig.width=10, message=FALSE, warning=FALSE}
actores <- data.frame()
for (i in 1:I) {
  gradoj <- c()
  for (j in 1:length(cercanias)) {
    gradoj[j] <- cercanias[[j]][i]  
  }
  df <- data.frame(
    actor=factor(i),
    cercania=gradoj,
    percepcion=gradoj[i],
    consenso=gradoj[22]
  )
  actores <- rbind(actores,df)
}

ggplot(actores, aes(x = actor, y = cercania)) +
  geom_boxplot(col=rainbow(I)) +

  # Triángulo rojo
  geom_point(
    data = actores,
    aes(x = actor, y = percepcion),
    shape = 2,
    color = "red",
    size = 4
  ) +

  # Cruz azul
  geom_point(
    data = actores,
    aes(x = actor, y = consenso),
    shape = 4,
    color = "blue",
    size = 4,
    stroke = 1.2
  ) +

  labs(
    title = "Distribución de cercanía por actor",
    x = "Actor",
    y = "Cercanía normalizada"
  ) +

  theme_minimal()

```

+ En varios actores no aparece la medida de cercanía del consenso, probablemente porque en la red consenso esos nodos quedaron desconectados parcial o totalmente del resto de la red, impidiendo calcular adecuadamente las distancias geodésicas hacia todos los actores.

+ Otro caso interesante son los actores 7 y 9, pues en estos no se pudo calcular la cercanía de la percepción propia de cada uno ya que ambos consideraban que no tenían amigos o que tenían muy pocos, lo que genera, bajo su propia mirada, una red en la que no están conectados con los demás.

+ En general la percepción propia de la mayoría de los actores es alta conexión con los demás actores, ubicandolos por encima de la mediana de la distribución, esto sugiere que, en general, los actores tienden a verse a sí mismos como relativamente cercanos o integrados en la red. Solo los actores 1 y 14 se ubican por debajo del primer cuantil, lo que nos indica que se sienten poco conectados.

+ A diferencia del grado normalizado, la cercanía no disminuye necesariamente en la red consenso. Aunque el umbral elimina múltiples vínculos y reduce el grado de la mayoría de los actores, algunos actores en la red de consenso presentan valores de cercanía relativamente mayores debido a que permanecen dentro de componentes más compactos, donde las distancias geodésicas entre actores son menores.


### Intermediación

```{r intermediación normalizado, message=FALSE, warning=FALSE, include=FALSE}
intermediaciones <- list()
for (i in 1:length(grafos21)) {
  intermediaciones[[i]] <- betweenness(grafos21[[i]], normalized = TRUE)
  intermediaciones[[i]][is.nan(intermediaciones[[i]])] <- NA
}
```

```{r diagramas de caja intermeciación, echo=FALSE, fig.height=7, fig.width=10, message=FALSE, warning=FALSE}
actores <- data.frame()
for (i in 1:I) {
  gradoj <- c()
  for (j in 1:length(intermediaciones)) {
    gradoj[j] <- intermediaciones[[j]][i]  
  }
  df <- data.frame(
    actor=factor(i),
    intermediacion=gradoj,
    percepcion=gradoj[i],
    consenso=gradoj[22]
  )
  actores <- rbind(actores,df)
}

ggplot(actores, aes(x = actor, y = intermediacion)) +
  geom_boxplot(col=rainbow(I)) +

  # Triángulo rojo
  geom_point(
    data = actores,
    aes(x = actor, y = percepcion),
    shape = 2,
    color = "red",
    size = 4
  ) +

  # Cruz azul
  geom_point(
    data = actores,
    aes(x = actor, y = consenso),
    shape = 4,
    color = "blue",
    size = 4,
    stroke = 1.2
  ) +

  labs(
    title = "Distribución de intermediación por actor",
    x = "Actor",
    y = "Intermediación normalizada"
  ) +

  theme_minimal()

```

La mayoría de los actores se sobre estiman, creyendo que son la conexión entre otros actores, facilitando el flujo de relaciones de la red, pero el consenso muestra una realidad diferente: ninguno es realmente la conexión entre otros dos actores.


### Propia

```{r propia normalizado, message=FALSE, warning=FALSE, include=FALSE}
propias <- list()
for (i in 1:length(grafos21)) {
  propias[[i]] <- eigen_centrality(grafos21[[i]])$vector
  propias[[i]][is.nan(propias[[i]])] <- NA
}
```

```{r diagramas de caja propia, echo=FALSE, fig.height=7, fig.width=10, message=FALSE, warning=FALSE}
actores <- data.frame()
for (i in 1:I) {
  gradoj <- c()
  for (j in 1:length(propias)) {
    gradoj[j] <- propias[[j]][i]  
  }
  df <- data.frame(
    actor=factor(i),
    propia=gradoj,
    percepcion=gradoj[i],
    consenso=gradoj[22]
  )
  actores <- rbind(actores,df)
}

ggplot(actores, aes(x = actor, y = propia)) +
  geom_boxplot(col=rainbow(I)) +

  # Triángulo rojo
  geom_point(
    data = actores,
    aes(x = actor, y = percepcion),
    shape = 2,
    color = "red",
    size = 4
  ) +

  # Cruz azul
  geom_point(
    data = actores,
    aes(x = actor, y = consenso),
    shape = 4,
    color = "blue",
    size = 4,
    stroke = 1.2
  ) +

  labs(
    title = "Distribución de centralidad propia por actor",
    x = "Actor",
    y = "Centralidad propia normalizada"
  ) +

  theme_minimal()

```

Solo cuatro actores presentan valores apreciables de centralidad propia en la red consenso, indicando que son los únicos conectados con actores también centrales dentro de la estructura. Mientras que en la percepción propia la mayoría tienden a sobrestimar su conexión con otros actores centrales.

**Conclusión:** Estos resultados sugieren que los actores no solo sobreestiman la cantidad de amistades que tienen (grado) y su rol como intermediarios (betweenness), sino también la calidad o importancia de esas amistades. La mayoría cree estar conectada con personas bien posicionadas en la red, pero el consenso revela que muy pocos actores ocupan realmente una posición central en términos de conexiones de calidad.

## e. Calcular la densidad de cada red de percepción y representar estos valores utilizando un histograma. Superponer una línea vertical que indique la densidad de la red de consenso. Analizar si las percepciones sobre la densidad de las relaciones están en concordancia con la densidad observada en el consenso.

```{r densidad.e, echo=FALSE, fig.height=8, fig.width=10, message=FALSE, warning=FALSE}
densidad <- c()
for (i in 1:I) {
  densidad[i] <- edge_density(graph = grafos21[[i]])
}
densidad <- as.data.frame(densidad)
ggplot(data = densidad, aes(x=densidad))+
  geom_histogram(col='gray20', fill='pink')+
  geom_vline(
    aes(
      xintercept = edge_density(grafos21[[22]]),
      color = "Consenso"
    ),
    linewidth = 1.2
  ) +
  annotate(
      "text",
      x = edge_density(grafos21[[22]]),
      y = Inf,
      label = round(edge_density(grafos21[[22]]), 3),
      vjust = 2,
      color = "black"
    ) +
  scale_color_manual(
    name = "",
    values = c("Consenso" = "purple")
  ) +
  theme_minimal()
```

El histograma sugiere una distribución aproximadamente uniforme de las densidades individuales dentro del rango observado, aunque con una ligera mayor concentración en valores inferiores al 10%.

En contraste, la densidad de la red consenso (~2%) se ubica en el extremo inferior de la distribución, indicando que el criterio de mayoría produce una estructura considerablemente más dispersa que la mayoría de las percepciones individuales.


## f. Repetir el numeral anterior tanto para la transitividad como para la asortatividad.

### Transitividad global

```{r transitividad.e, echo=FALSE, fig.height=8, fig.width=10, message=FALSE, warning=FALSE}
transitividad <- c()
for (i in 1:I) {
  transitividad[i] <- transitivity(graph = grafos21[[i]],type = 'global')
}
transitividad <- as.data.frame(transitividad)
ggplot(data = transitividad, aes(x=transitividad))+
  geom_histogram(col='gray20', fill='pink')+
  geom_vline(
    aes(
      xintercept = transitivity(grafos21[[22]],type = 'global'),
      color = "Consenso"
    ),
    linewidth = 1.2
  ) +
  scale_color_manual(
    name = "",
    values = c("Consenso" = "purple")
  ) +
  annotate(
      "text",
      x = transitivity(grafos21[[22]],type = 'global'),
      y = Inf,
      label = round(transitivity(grafos21[[22]],type = 'global'), 3),
      vjust = 2,
      color = "black"
    ) +
  theme_minimal()
```

Podemos ver una concentración mayor alrededor de 0.4 (aproximadamente), lo que sugiere que los actores tienden a creer que hay amistades de 3 personas, sin embargo el consenso (transitividad global = 0) indica lo contrario, dando a entender que bajo la percepción de los 21 actores, no hay tríos de amistades que sean frecuentes o notorios para todos. 


### Asortatividad

```{r asortatividad.e, echo=FALSE, fig.height=8, fig.width=10, message=FALSE, warning=FALSE}
asortatividad <- c()
for (i in 1:I) {
  asortatividad[i] <- assortativity_degree(graph = grafos21[[i]])
}
asortatividad <- as.data.frame(asortatividad)
ggplot(data = asortatividad, aes(x=asortatividad))+
  geom_histogram(col='gray20', fill='pink')+
  geom_vline(
    aes(
      xintercept = assortativity_degree(grafos21[[22]]),
      color = "Consenso"
    ),
    linewidth = 1.2
  ) +
  scale_color_manual(
    name = "",
    values = c("Consenso" = "purple")
  ) +
  theme_minimal()
```

En la red consenso no fue posible calcular la asortatividad debido a la escasa conectividad y la limitada variabilidad estructural de la red, lo que impide estimar adecuadamente la correlación entre los grados de nodos adyacentes.

Respecto a las percepciones individuales, los valores de asortatividad tienden a concentrarse en un rango relativamente estrecho, aproximadamente entre -0.25 y 0.25. Esta distribución revela lo siguiente:

+ Para algunos actores, desde su perspectiva, las personas suelen ser amigos de personas con pocos amigos (asortatividad negativa)

+ Para otros, desde su perspectiva, los actores son amigos de actores con muchos amigos (asortatividad positiva). 

Dado que los valores absolutos de asortatividad no son altos (la mayoría se encuentra cercana a 0), se puede concluir que, en términos generales, los actores no perciben una tendencia clara a ser amigos de personas con más o menos amigos. Es decir, desde su perspectiva individual, el grado de los contactos les resulta indiferente: no hay una preferencia o patrón marcado de conectarse con otros de similar o diferente popularidad.


## g. Segmentar la red de consenso aplicando distintos métodos de agrupamiento y visualizar los resultados obtenidos para cada método. Evaluar la calidad de las particiones generadas comparándolas con la partición basada en los departamentos a los que pertenecen los empleados, utilizando el Índice de Rand (RI) y el Índice de Rand ajustado (ARI). Analizar los valores obtenidos para determinar qué método de agrupamiento logra una mayor concordancia con la estructura departamental.

```{r clusters, echo=FALSE, fig.height=8, fig.width=10, message=FALSE, warning=FALSE}
library(ggforce) # Para clusters en ggplot
clusters_lista <- list(
  co=cluster_optimal,
 clb=cluster_edge_betweenness,
  cw=cluster_walktrap,
  ci=cluster_infomap,
 clp=cluster_label_prop
)

clusters_coords <- lapply(clusters_lista, \(f) f(krackfr_grafo))

set.seed(1904)
for (i in 1:length(clusters_coords)) {
  clust <- clusters_coords[[i]]
  V(grafo_tbl)$cluster <- as.factor(membership(clust))
  p <- ggraph(grafo_tbl, layout = "kk") +
  geom_edge_link(
  alpha = 0.4,
  arrow = arrow(length = unit(3, "mm")),
  end_cap = circle(3, "mm")
) +
  geom_node_point(
    aes(
      shape = departamento,
      color = grupo_edad
    ),show.legend = FALSE,
    size = 7
  ) +
    geom_mark_hull(
      aes(
        x = x,
        y = y,
        fill = cluster
      ),
      alpha = 0.15,
      concavity = 2
    ) +
  geom_node_text(
    aes(label = name),
    repel = TRUE
  ) +
  scale_shape_manual(
    values = c(16, 15, 17, 18, 8)
  ) +
  labs(
      title = names(clusters_coords)[i],
      color = "Cluster"
    ) +

    theme_void()

  print(p)
}

```

Se observa que los distintos métodos de agrupamiento generan exactamente la misma partición de la red consenso, lo que sugiere la presencia de una estructura comunitaria clara y consistente dentro de la red.


```{r validacion, echo=FALSE, message=FALSE, warning=FALSE}
validacion <- data.frame(
  Metodos=c('Rand','Rand ajustado')
)
for (i in 1:length(clusters_coords)) {
  q <- compare(comm1 = dat_nodos$dept,
               comm2 = clusters_coords[[i]]$membership,
               method = "rand")
  p <- compare(comm1 = dat_nodos$dept,
               comm2 = clusters_coords[[i]]$membership,
               method = "adjusted.rand")
  cluster <- c(q,p)
  validacion <- cbind(validacion,cluster)
}
colnames(validacion) <- c('Metodos',names(clusters_lista))

validacion %>% 
  kableExtra::kbl(caption='Validación por Rand y Rand ajustado', 
                  digits=3) %>% 
  kableExtra::kable_minimal()
```

Realmente todos presentaron el mismo valor en los criterios **RAND** y **RAND ajustado**, indican que todos los métodos presentan el mismo nivel de concordancia respecto a la partición basada en los departamentos de los empleados. 

Dado que no existen diferencias en la calidad de las particiones obtenidas, no es posible preferir un método sobre otro utilizando únicamente RI o ARI. En este caso, la elección podría basarse en criterios adicionales como simplicidad interpretativa o costo computacional.

# 2.

El *Sistema HORUS* de la Universidad Nacional de Colombia es una plataforma de inteligencia de negocios que integra y visualiza la productividad científica y tecnológica de la institución. Utiliza datos de fuentes internas y externas, como SCOPUS, Google Scholar y el Repositorio Institucional UN, aplicando algoritmos de inteligencia artificial para estandarizar información y generar métricas en tableros de control. Esto facilita la toma de decisiones estratégicas y mejora la visibilidad de la producción académica de la UNAL. Considere la base de datos, que contiene un archivo comprimido con los grafos que representan las relaciones entre temáticas y docentes en todos los niveles de HORUS (Institución, Sede, Facultad y Departamento).


## a. Utilizar los datos correspondientes a la Universidad Nacional de Colombia, Sede Bogotá, Facultad de Ciencias, Departamento de Estadística. A partir de la red bipartita $\textbf{A}$, construir la red binaria no dirigida de docentes mediante el producto matricial $\textbf{A}^T\textbf{A}$ o $\textbf{A}\textbf{A}^T$, según corresponda.

```{r HORUS estadística, echo=FALSE}
library(jsonlite)
estadistica <- fromJSON("graph/UNAL_CIENCIAS_estadistica.json") 
# Limpiando la base T_T
estadistica[["links"]] <- estadistica[["links"]] %>% 
  dplyr::filter(source!='2d4d5a17-7ef0-4fc4-8b25-d1af93445f50')
estadistica[['nodes']] <- estadistica[["nodes"]] %>% 
  dplyr::filter(id!='2d4d5a17-7ef0-4fc4-8b25-d1af93445f50')
estadistica_grafo <- graph_from_data_frame(
  d = estadistica[['links']],
  vertices = estadistica[["nodes"]],
  directed = FALSE
)
# Agregando si es autor o tema
V(estadistica_grafo)$type <- V(estadistica_grafo)$name %in% estadistica[['links']]$target
# Agregando pesos
E(estadistica_grafo)$weight <- estadistica[['links']]$value
# Matriz de adyacencia de una red bipartita
A <- as_biadjacency_matrix(
  estadistica_grafo,
  attr = "weight"
)
#Los profesores son las filas por ende el producto matricial es AA^T
profesores_estadistica <- A%*%t(A)
red_profesores_estadistica <- graph_from_adjacency_matrix(profesores_estadistica,
                                              weighted = TRUE,
                                              mode = 'undirected')
corrplot(
  corr        = as.matrix(profesores_estadistica), 
  is.corr = FALSE,
  method      = "square", 
  tl.pos = "n",
  addgrid.col = "gray90", 
  cl.pos      = "n"
)
```





## b. Repetir el procedimiento anterior para los departamentos de Farmacia, Física, Geociencias, Matemáticas, Química.
```{r HORUS CIENCIAS, echo=FALSE}
farmacia <- fromJSON("graph/UNAL_CIENCIAS_farmacia.json")
# Limpiando la base T_T
farmacia[['links']] <- farmacia[['links']] %>% 
  dplyr::filter(source!='a43e06fd-60e5-48c6-8a38-ed271b978ea4')
farmacia[['nodes']] <- farmacia[['nodes']] %>% 
  dplyr::filter(id!='a43e06fd-60e5-48c6-8a38-ed271b978ea4')
farmacia_grafo <- graph_from_data_frame(
  d = farmacia[['links']],
  vertices = farmacia[['nodes']],
  directed = FALSE
)
# Agregando si es autor o tema
V(farmacia_grafo)$type <- V(farmacia_grafo)$name %in% farmacia[['links']]$target
# Agregando pesos
E(farmacia_grafo)$weight <- farmacia[['links']]$value
# Matriz de adyacencia de una red bipartita
A <- as_biadjacency_matrix(
  farmacia_grafo,
  attr = "weight"
)
#Los profesores son las filas por ende el producto matricial es AA^T
profesores_farmacia <- A%*%t(A)
red_profesores_farmacia <- graph_from_adjacency_matrix(profesores_farmacia,
                                              weighted = TRUE,
                                              mode = 'undirected')
#-----------------------------------------------------------------------------
fisica <- fromJSON("graph/UNAL_CIENCIAS_fisica.json")
# Limpiando la base T_T
fisica[['links']] <- fisica[['links']] %>% 
  dplyr::filter(source!='425bda01-002d-4b05-95fb-71196da8736e')
fisica[['nodes']] <- fisica[['nodes']] %>% 
  dplyr::filter(id!='425bda01-002d-4b05-95fb-71196da8736e')
fisica_grafo <- graph_from_data_frame(
  d = fisica[['links']],
  vertices = fisica[['nodes']],
  directed = FALSE
)
# Agregando si es autor o tema
V(fisica_grafo)$type <- V(fisica_grafo)$name %in% fisica[['links']]$target
# Agregando pesos
E(fisica_grafo)$weight <- fisica[['links']]$value
# Matriz de adyacencia de una red bipartita
A <- as_biadjacency_matrix(
  fisica_grafo,
  attr = "weight"
)
#Los profesores son las filas por ende el producto matricial es AA^T
profesores_fisica <- A%*%t(A)
red_profesores_fisica <- graph_from_adjacency_matrix(profesores_fisica,
                                              weighted = TRUE,
                                              mode = 'undirected')
#-----------------------------------------------------------------------------
geociencias <- fromJSON("graph/UNAL_CIENCIAS_geociencias.json")
# Limpiando la base T_T
geociencias[['links']] <- geociencias[['links']] %>% 
  dplyr::filter(source!='f9f44c87-afce-4bd3-a5aa-4988976fa40b')
geociencias[['nodes']] <- geociencias[['nodes']] %>% 
  dplyr::filter(id!='f9f44c87-afce-4bd3-a5aa-4988976fa40b')
geociencias_grafo <- graph_from_data_frame(
  d = geociencias[['links']],
  vertices = geociencias[['nodes']],
  directed = FALSE
)
# Agregando si es autor o tema
V(geociencias_grafo)$type <- V(geociencias_grafo)$name %in% geociencias[['links']]$target
# Agregando pesos
E(geociencias_grafo)$weight <- geociencias[['links']]$value
# Matriz de adyacencia de una red bipartita
A <- as_biadjacency_matrix(
  geociencias_grafo,
  attr = "weight"
)
#Los profesores son las filas por ende el producto matricial es AA^T
profesores_geociencias <- A%*%t(A)
red_profesores_geociencias <- graph_from_adjacency_matrix(profesores_geociencias,
                                              weighted = TRUE,
                                              mode = 'undirected')
#-----------------------------------------------------------------------------
matematicas <- fromJSON("graph/UNAL_CIENCIAS_matematicas.json")
# Limpiando la base T_T
matematicas[['links']] <- matematicas[['links']] %>% 
  dplyr::filter(source!='9b94b0ad-bff6-4f20-ae80-170d728a6b9c')
matematicas[['nodes']] <- matematicas[['nodes']] %>% 
  dplyr::filter(id!='9b94b0ad-bff6-4f20-ae80-170d728a6b9c')
matematicas_grafo <- graph_from_data_frame(
  d = matematicas[['links']],
  vertices = matematicas[['nodes']],
  directed = FALSE
)
# Agregando si es autor o tema
V(matematicas_grafo)$type <- V(matematicas_grafo)$name %in% matematicas[['links']]$target
# Agregando pesos
E(matematicas_grafo)$weight <- matematicas[['links']]$value
# Matriz de adyacencia de una red bipartita
A <- as_biadjacency_matrix(
  matematicas_grafo,
  attr = "weight"
)
#Los profesores son las filas por ende el producto matricial es AA^T
profesores_matematicas <- A%*%t(A)
red_profesores_matematicas <- graph_from_adjacency_matrix(profesores_matematicas,
                                              weighted = TRUE,
                                              mode = 'undirected')
#-----------------------------------------------------------------------------
quimica <- fromJSON("graph/UNAL_CIENCIAS_quimica.json")
# Limpiando la base T_T
quimica[['links']] <- quimica[['links']] %>% 
  dplyr::filter(source!='c290f8c7-1919-44c2-8e05-111249363db7')
quimica[['nodes']] <- quimica[['nodes']] %>% 
  dplyr::filter(id!='c290f8c7-1919-44c2-8e05-111249363db7')
quimica_grafo <- graph_from_data_frame(
  d = quimica[['links']],
  vertices = quimica[['nodes']],
  directed = FALSE
)
# Agregando si es autor o tema
V(quimica_grafo)$type <- V(quimica_grafo)$name %in% quimica[['links']]$target
# Agregando pesos
E(quimica_grafo)$weight <- quimica[['links']]$value
# Matriz de adyacencia de una red bipartita
A <- as_biadjacency_matrix(
  quimica_grafo,
  attr = "weight"
)
#Los profesores son las filas por ende el producto matricial es AA^T
profesores_quimica <- A%*%t(A)
red_profesores_quimica <- graph_from_adjacency_matrix(profesores_quimica,
                                              weighted = TRUE,
                                              mode = 'undirected')

profesores <- list(
  profesores_farmacia,
  profesores_fisica,
  profesores_geociencias,
  profesores_matematicas,
  profesores_quimica
)

names(profesores) <- c('Farmacia',
                       'Física',
                       'Geociencias',
                       'Matemáticas',
                       'Química')
for (i in 1:length(profesores)) {
  corrplot(
  corr        = as.matrix(profesores[[i]]), 
  is.corr = FALSE,
  method      = "square", 
  tl.pos = "n",
  addgrid.col = "gray90", 
  cl.pos      = "n",
  main = names(profesores)[i]
  )
}

```

## c. Crear visualizaciones detalladas y decoradas de todas las redes, destacando sus características clave. Presentar los resultados en un formato comparativo para facilitar el análisis de similitudes y diferencias entre las redes.

```{r gráfico profesores , echo=FALSE}
set.seed(1019)
redes_profesores <- list(
  red_profesores_estadistica,
  red_profesores_farmacia,
  red_profesores_fisica,
  red_profesores_geociencias,
  red_profesores_matematicas,
  red_profesores_quimica
)
names(redes_profesores) <- c('Estadística',
                             'Farmacia',
                             'Física',
                             'Geociencias',
                             'Matemáticas',
                             'Química')


componentes <- lapply(
  redes_profesores,
  \(g) {

    com <- igraph::components(g)

    V(g)$color <- com$membership

    g
  }
)
for (i in seq_along(redes_profesores)) {
  n <- length(unique(V(componentes[[i]])$color))
colores <- scales::hue_pal()(n)

  grafo_tbl <- as_tbl_graph(componentes[[i]]) %>% 
    activate(nodes)

  p <- ggraph(grafo_tbl, layout = "kk") +
    
    geom_edge_link(
      aes(width = weight),
      alpha = 0.3,
      colour = "gray60"
    ) +
    
    geom_node_point(
      aes(color = as.factor(color)),  
      size = 5,show.legend = FALSE
    ) +
    
    geom_node_text(
      aes(label = ""),
      repel = TRUE,
      size = 3
    ) +
    
    scale_color_manual(values = colores) +  
    
    scale_edge_width(range = c(0.2, 2)) +
    ggtitle(names(redes_profesores)[i]) +
    theme_void()

  print(p)
}

```

En las distintas redes podemos notar una componente gigante clara, en cambio el resto de los nodos siempre son aislados, esto nos indica que existe un núcleo de docentes que colaboran activamente entre sí en torno a temáticas comunes, formando una red cohesiva. Por otro lado, los docentes que quedan aislados probablemente: no comparten temáticas con ningún otro docente del departamento, o trabajan en líneas de investigación muy específicas o individuales.

## d. Caracterizar cada una de las redes a nivel local y estructural, considerando métricas como la distancia, la centralidad, la cohesión, la conectividad y el agrupamiento. Utilizar todas las métricas disponibles para proporcionar un análisis exhaustivo de las propiedades de cada red.

### Distancia

```{r 2d distancia, echo=FALSE}
tabla2ddistancia <- data.frame(
  'Medidas/departamento'=c("Orden",
                           "Tamano",
                           "Orden de la componente gigante",
                           "Diametro del grafo",
                           "Camino del diametro",
                           "distancia media")
                           )

for (i in 1:length(redes_profesores)) {
    # componente gigante
  df <- data.frame(
    valor = c(vcount(redes_profesores[[i]]),
              ecount(redes_profesores[[i]]),
              max(components(redes_profesores[[i]])$csize),
              diameter(redes_profesores[[i]],
                       weights = NA),
              paste0(names(get_diameter(redes_profesores[[i]],
                                        weights = NA)),
                     collapse = ";"),
              round(mean_distance(redes_profesores[[i]], 
                                  weights = NA,
                                  directed = FALSE),3))
  )
  names(df) <- names(redes_profesores)[i]
  tabla2ddistancia <- cbind(tabla2ddistancia,df)
}

tabla2ddistancia %>% 
  kableExtra::kbl(caption='Resultados', 
                  digits=3) %>% 
  kableExtra::kable_minimal()
```

Se observa que en el departamento más denso es el de estadística, esto debido a que su componente gigante tiene un orden de 43 nodos, mientras que la red total del departamento es de 58 nodos, es decir cubre más de la mitad de los profesores. Adicionalmente, su diámetro indica que, a lo sumo, dos profesores se conectan a través de otros 2 profesores como máximo, esto refleja una estructura bastante compacta.

Por otro lado los otros departamentos ya suelen ser un poco menos completos, ya que el orden de sus componentes es alrededor de la mitad del orden de las redes originales, sin embargo, estas componentes gigantes siguen siendo densas, ya que sus diámetros se ubican en un rango de 2 a 4 profesores intermedios, esto indica que, aunque cubren una proporción menor de docentes en comparación con Estadística, los docentes que sí pertenecen a la componente gigante están relativamente bien conectados entre sí.

En promedio los profesores se conectan entre sí directamente, aproximadamente.

### Centralidad

```{r 2d centralidad, echo=FALSE}
# medidas de centralidad
medidas_2dcentralidad <- data.frame(
  'Medidas/Departamento'= c('Grado','Cercania','Intermediacion','Propio')
)

for (i in 1:length(redes_profesores)) {
  dc <- degree(redes_profesores[[i]], normalized = T)
  cc <- closeness(redes_profesores[[i]], normalized = T)
  bc <- betweenness(redes_profesores[[i]], normalized = T)
  ec <- eigen_centrality(redes_profesores[[i]])$vector
  
  df <- data.frame(
    Media=c(mean(dc),mean(cc, na.rm = T),mean(bc), mean(ec)),
      'Desv.Est.' = c(sd(dc), sd(cc, na.rm = T), sd(bc), sd(ec))
  )
  names(df) <- c(paste(names(df)[1],names(redes_profesores)[i], sep = " " ),
                 paste(names(df)[2],names(redes_profesores)[i], sep = " " ))
  medidas_2dcentralidad <- cbind(medidas_2dcentralidad,df)
}

names(medidas_2dcentralidad) <- c('Medidas / Departamentos',
                                  rep(c('Media','Desviacion Estandar'),6))

medidas_2dcentralidad %>% 
  kableExtra::kbl(
    caption = "Resultados",
    digits = 3
  ) %>% 
  kableExtra::add_header_above(
    header = c(
      " " = 1,
      stats::setNames(
        rep(2, length(redes_profesores)),
        names(redes_profesores)
      )
    )
  ) %>% 
  kableExtra::kable_minimal()
```

+ Como se mencionó anteriormente, Estadística presenta un grado medio más alto que el resto de los departamentos. Esto confirma que, en promedio, los profesores de Estadística tienen más conexiones directas con otros colegas, sin embargo a nivel general las desviaciones promedio son bastante dispersas con respecto al promedio.

+ En términos de cercanía, en general hay valores bajos, lo que indica que los profesores en promedio no estan tan cerca unos de otros, pero se resaltan los departamentos de **Geociencias** y **Matemáticas** ya que son los que poseen mayores valores medios, esto indica que, en promedio, los profesores de estos departamentos están más cerca unos de otros a comparación de los demás, sin embargo, el departamento de Geociencias es más estable pues presenta una desviación estandár menor.

+ Para la intermediación podemos notar que en general en promedio no hay profesores que actuen como intermediarios de otros, sin embargo tambien podemos notar que hay una gran variabilidad de las medidas en estos departamentos.

+ Para la centralidad propia, Estadística nuevamente presenta un valor más alto que los otros departamentos, lo que nos en indica que en promedio los profesores suelen conectarse con otros profesores que a su vez han trabajado con muchos colegas más, sin embargo la variablidad de esta medida promedio sigue siendo elevada para todos los departamentos. 


### Cohesión


```{r 2d cohesión, echo=FALSE, message=FALSE, warning=FALSE}
colores <- rainbow(length(redes_profesores))
# frecuencias de clanes
tabla_cliques <- list()
for (i in 1:length(redes_profesores)) {
  tabla_cliques[[i]] <- sapply(
  X = 1:clique_num(redes_profesores[[i]]),
  FUN = \(k) {
    igraph::count_max_cliques(redes_profesores[[i]], min = k, max = k)
  }
)

tabla_cliques[[i]] <- data.frame(
  clique=seq(1:length(tabla_cliques[[i]])),
  frecuencia=tabla_cliques[[i]]
)

tabla_cliques[[i]] <- tabla_cliques[[i]] %>% filter(frecuencia!=0)
}

densidad2d <- data.frame(Valor='Densidad')

for (j in 1:length(redes_profesores)) {
  clanes_maximal <- lapply(seq_along(largest_cliques(redes_profesores[[j]])), function(k){
  i <- largest_cliques(redes_profesores[[j]])[[k]]
  clan_maximal <- induced_subgraph(graph = redes_profesores[[j]],vids = i)
  plot(clan_maximal, main=paste("clan maximal", names(redes_profesores)[j],'orden',vcount(clan_maximal),sep=' '),
       vertex.size        = 25,
       vertex.label = '',
     #vertex.label.color = "black",
     vertex.color       = colores[j], 
     vertex.frame.color = "black",
     edge.color         = "gray30")
})
  g <- redes_profesores[[j]]

  # componente gigante
  comp <- components(g)
  giant_id <- which(comp$membership == which.max(comp$csize))
  g_gc <- induced_subgraph(g, giant_id)

  df <- data.frame(densidad=edge_density(g_gc))
  names(df) <- names(redes_profesores)[j]
  densidad2d <- cbind(densidad2d,df)
}

names(densidad2d)[1] <- ''

for (i in seq_along(redes_profesores)) {
  names(tabla_cliques[[i]]) <- c('Tamano clique','cantidad de cliques')
  tabla_cliques[[i]] %>%
    kableExtra::kbl(
      caption = paste(
        "Clanes y su Frecuencia para",
        names(redes_profesores)[i]
      ),
      digits = 3,
      format = 'html'
    ) %>%
    kableExtra::kable_minimal() %>% 
    print()
}


densidad2d %>% 
  kableExtra::kbl(
    caption = "Densidad de las componentes gigantes de los departamentos",
    digits = 3
  ) %>% 
  kableExtra::kable_minimal()
```

Comparando los clanes maximales con las componentes anteriormente encontradas, podemos notar que para todos los departamentos casi llegan a coincidir, es decir que cubren más de la mitad de la componente gigante. 

Podemos notar que los departamentos tienen componentes bastante densas siendo los de menor densidad **Matemáticas** y **Geociencias**.

### Conectividad

```{r 2d conectividad, echo=FALSE}
# frecuencias de clanes
#table(sapply(X = cliques(graph = g_sym, min = 1,
 #                        max = clique_num(graph = g_sym)),
  #           FUN = length))
tabla.2dconectividad <- data.frame(Medidas=c(
  "¿Está conectado", 
  "Conectividad nodal", 
  "Conectividad por aristas", 
  "Puntos de artículación"
))

for (i in 1:length(redes_profesores)) {
  df <- data.frame(
    Valores=c(is_connected(redes_profesores[[i]]),
             vertex_connectivity(redes_profesores[[i]]),
             edge_connectivity(redes_profesores[[i]]),
             paste(names(articulation_points(redes_profesores[[i]])),
                   collapse = ";"))
  )
  names(df) <- names(redes_profesores)[i]
  tabla.2dconectividad <- cbind(tabla.2dconectividad,df)
}

tabla.2dconectividad %>% 
  kableExtra::kable(caption = 'Conectividad',
                    digits = 3) %>% 
  kableExtra::kable_minimal()

```

Ninguno de los departamentos presentó una red completamente conexa, lo cual era esperado debido a la presencia de profesores aislados o sin colaboraciones registradas. Sin embargo, las componentes gigantes mostraron estructuras densas y altamente cohesionadas. A pesar de ello, la existencia de puntos de articulación indica que ciertos profesores cumplen un papel estructural crítico, ya que su eliminación fragmentaría la red en componentes desconectadas.

### Agrupamiento


```{r 2d agrupamiento, echo=FALSE, message=FALSE, warning=FALSE}
tabla.2dtransitividadg <- data.frame(Medidas=c('Transitividad global'))

for (i in 1:length(redes_profesores)) {
  df <- data.frame(
    valores=transitivity(graph = redes_profesores[[i]], type = "global")
  )
  names(df) <- names(redes_profesores)[i]
  tabla.2dtransitividadg <- cbind(tabla.2dtransitividadg,df)
}
names(tabla.2dtransitividadg)[1] <- ' ' 
tabla.2dtransitividadg %>% 
  kableExtra::kable(caption = 'Transitividad global',
                    digits = 3) %>% 
  kableExtra::kable_minimal()

tabla.2dtransitividadl <- lapply(
  redes_profesores,
  function(g) {
    
    valores <- transitivity(
      graph = g,
      type = "local"
    )
    
    valores[is.nan(valores)] <- NA
    
    return(valores)
  }
)

for (i in 1:length(tabla.2dtransitividadl)) {
  trans_global <- transitivity(
    graph = redes_profesores[[i]], 
    type = 'global'
  )
  df <- data.frame(
    transitividad=tabla.2dtransitividadl[[i]]
  )
  p <- ggplot2::ggplot(data = df,
                  mapping = aes(x = transitividad))+
    ggplot2::geom_histogram(col ='gray24', fill = colores[i])+
    ggplot2::labs(
    title = paste("Distribución de la transitividad local en el departamento de", names(tabla.2dtransitividadl)[i],sep = ' '),
    x = "Transitividad local",
    y = "Frecuencia"
  ) +
    geom_vline(
    aes(
      xintercept = trans_global,
      color = "Global"
    ),
    linewidth = 1.2
  )   +
    annotate(
      "text",
      x = trans_global,
      y = Inf,
      label = round(trans_global, 3),
      vjust = 2,
      color = "black"
    ) +
  scale_color_manual(
    name = "",
    values = c("Global" = "gray49")
  ) +
  theme_minimal()
  print(p)
}

```

En general en los distintos departamentos notamos que, hay bastantes conexiones entre 3 profesores, es decir, que cuando dos profesores han colaborado con un tercero en común, es muy probable que también hayan colaborado directamente entre sí. En general este tipo de conectividad global esta por encima de 0.8.

En la mayoría presentan una distribución de transitividad local sesgada, lo que indica que son pocos los profesores que no han trabajado entre sí teniendo un tercero en común.

```{r 2d clusters, echo=FALSE, message=FALSE, warning=FALSE}

clusters_lista <- list(
  kc=cluster_fast_greedy,
  clb=cluster_edge_betweenness,
  cw=cluster_walktrap,
  ci=cluster_infomap
)

clusters_coords <- list()
layout_kk <- list()
for (i in 1:length(redes_profesores)) {
  clusters_coords[[i]] <- lapply(clusters_lista, 
                                 \(f) f(redes_profesores[[i]]))
  
set.seed(831)
layout_kk[[i]] <- layout_with_kk(redes_profesores[[i]])
}

validacion2dclusters <- lapply(
  clusters_coords,
  \(x) {
    mods <- sapply(x, modularity)

    x[[which.max(mods)]]
  }
)

names(validacion2dclusters) <- names(redes_profesores)

par(mfrow=c(1,2), oma = c(0, 0, 3, 0))
set.seed(2103)

for (i in seq_along(validacion2dclusters)) {

  clust <- validacion2dclusters[[i]]

    ord <- order(
      sizes(clust),
      decreasing = TRUE
    )[1:min(10, length(sizes(clust)))]
    
    

    plot(
      x = clust,
      y = redes_profesores[[i]],
      layout = layout_kk[[i]],
      vertex.size = 12,
      vertex.label = NA
    )

    plot.new()
    
    legend(
      "center",
      legend = c(
        "Top 10 clusters:",
        paste0(
          " - Cluster ",
          ord,
          " (n = ",
          sizes(clust)[ord],
          ")"
        )
      ),
      col = c(
        NA,
        rainbow(length(sizes(clust)))[ord]
      ),
      pch = c(
        NA,
        rep(19, length(ord))
      ),
      pt.cex = 1.5,
      bty = "n"
    )
    mtext(
  paste("Departamento de", names(redes_profesores)[i],
        "cluster", validacion2dclusters[[i]]$algorithm),
  outer = TRUE,
  side = 3,
  line = 1.5,
  cex = 1.1
)
  
}
  


```

Para los departamentos de **Estadística** y **Farmacia**, el mejor algoritmo fue **Walktrap**. Este algoritmo produce una estructura de comunidades donde:

+ La componente gigante se agrupa como un solo cluster (una única comunidad).

+ El resto de los nodos (docentes aislados) quedan como clusters individuales o nodos no asignados a la comunidad principal.

Esto indica que, en estos departamentos, la componente gigante es altamente cohesiva y homogénea, sin subgrupos claramente diferenciados en su interior. Todos los docentes que pertenecen a la red colaborativa principal forman una única comunidad.

Por otro lado para los otros departamentos el mejor algoritmo fue **Fast Greedy**. A diferencia de Walktrap, este algoritmo sí detecta distintas agrupaciones dentro de la componente gigante. Esto significa que, en estos departamentos, aunque existe una componente gigante que conecta a la mayoría de los docentes, no es homogénea. En su interior se distinguen varias comunidades o subgrupos de profesores que colaboran más intensamente entre sí que con el resto de la componente.

## e. Repetir el análisis para toda la sede Bogotá.


## f. Interpretar los hallazgos obtenidos.

```{r HORUS Bogotá, include=FALSE}
bogota <- fromJSON("graph/UNAL_bogota.json")
bogota[["links"]] <- bogota[["links"]] %>% 
  dplyr::filter(source!='1bcd56e4-2d64-4516-9488-3b3f1970c02a')
bogota[['nodes']] <- bogota[["nodes"]] %>% 
  dplyr::filter(id!='1bcd56e4-2d64-4516-9488-3b3f1970c02a')

links_tipo <- bogota[["links"]] %>%
  merge(
    bogota[["nodes"]][, c("id", "type")],
    by.x = "source",
    by.y = "id"
  ) %>%
  rename(source_type = type) %>%
  merge(
    bogota[["nodes"]][, c("id", "type")],
    by.x = "target",
    by.y = "id"
  ) %>%
  rename(target_type = type)

author_uab <- links_tipo %>%
  dplyr::filter(
    source_type == "uab",
    target_type == "author"
  ) %>%
  dplyr::select(
    uab = source,
    author = target
  )

faculty_uab <- links_tipo %>%
  dplyr::filter(
    source_type == "faculty",
    target_type == "uab"
  ) %>%
  dplyr::select(
    faculty = source,
    uab = target
  )

author_faculty <- author_uab %>%
  dplyr::left_join(
    faculty_uab,
    by = "uab"
  )

node_lookup <- bogota[["nodes"]] %>%
  dplyr::select(id, label, type)

author_faculty <- author_faculty %>%
  dplyr::left_join(
    node_lookup,
    by = c("author" = "id")
  ) %>%
  dplyr::rename(author_name = label) %>%
  dplyr::left_join(
    node_lookup,
    by = c("faculty" = "id")
  ) %>%
  dplyr::rename(faculty_name = label)

links_topic <- links_tipo %>%
  dplyr::filter(
    source_type == "author",
    target_type == "topic"
  )

nodes_topic <- bogota[["nodes"]] %>%
  dplyr::filter(type %in% c("author", "topic"))

bogota_grafo <- graph_from_data_frame(
  d = links_topic,
  vertices = nodes_topic,
  directed = FALSE
)

# Agregando si es autor o tema
V(bogota_grafo)$type <-
  V(bogota_grafo)$name %in% nodes_topic$id[nodes_topic$type == "topic"]
# Agregando pesos
E(bogota_grafo)$weight <- links_topic$value

A <- as_biadjacency_matrix(
  bogota_grafo,
  attr = "weight"
)
#Los profesores son las filas por ende el producto matricial es AA^T
profesores_bogota <- A%*%t(A)
red_profesores_bogota <- graph_from_adjacency_matrix(profesores_bogota,
                                              weighted = TRUE,
                                              mode = 'undirected')

```

Debido a la alta densidad de conexiones presentes en la red de colaboración de la sede Bogotá, se realizó un filtrado de aristas con fines exclusivamente visuales. Para cada nodo se conservaron únicamente las tres conexiones con mayor peso, entendiendo el peso como la intensidad de colaboración entre profesores. Este procedimiento permitió reducir la sobreposición de aristas y mejorar la interpretabilidad de la estructura general de la red, preservando las relaciones más representativas de cada profesor.

```{r visualización bogota, echo=FALSE}
grafo_tbl <- as_tbl_graph(red_profesores_bogota) %>%
  activate(edges) %>%  group_by(from) %>%
  slice_max(weight, n = 3) %>%
  ungroup()
ggraph(grafo_tbl, layout = "kk") +
  geom_edge_link0(
    aes(width = weight),
    alpha = 0.2,
    colour = "gray60"
  ) +
  geom_node_point(
    size = 2,
    colour = "chocolate3"
  ) +
  scale_edge_width(range = c(0.1, 1)) +
  ggtitle("Sede Bogotá") +
  theme_void()
```

Aun después del filtrado, la red presenta una alta concentración de conexiones entre profesores, lo que evidencia una estructura de colaboración densa dentro de la sede Bogotá, también se observan nodos aislados o débilmente conectados, indicando que todavía existen profesores sin colaboraciones registradas o con baja integración dentro de la red académica.

### Distancia

```{r 2e distancia, echo=FALSE}
tabla2edistancia <- data.frame(
  'Medidas'=c("Orden",
              "Tamano",
              'Orden de la componente gigante',
              "Diametro del grafo",
              "Camino del diametro",
              "distancia media")
                           )

df <- data.frame(
    valor = c(vcount(red_profesores_bogota),
              ecount(red_profesores_bogota),
              max(components(red_profesores_bogota)$csize),
              diameter(red_profesores_bogota, 
                                         weights = NA),
                              paste0(names(get_diameter(red_profesores_bogota,
                                                          weights = NA)),
                                       collapse = ";"),
                                round(mean_distance(red_profesores_bogota,
                                                    weights = NA,
                                  directed = FALSE),3))
  )
  tabla2edistancia <- cbind(tabla2edistancia,df)


tabla2edistancia %>% 
  kableExtra::kbl(caption='Resultados', 
                  digits=3) %>% 
  kableExtra::kable_minimal()
```

Se observa que la red de la sede es bastante densa, esto debido a que su componente gigante tiene un orden de 1530 nodos, mientras que la red total del departamento es de 2465 nodos, es decir cubre más de la mitad de los profesores. Adicionalmente, su diámetro indica que, a lo sumo, dos profesores se conectan a través de otros 4 profesores como máximo, esto refleja una estructura bastante compacta.

En promedio los profesores se conectan entre sí por otro profesor, aproximadamente.

### Centralidad

```{r 2e centralidad, echo=FALSE}
# medidas de centralidad
medidas_2ecentralidad <- data.frame(
  'Medidas'= c('Grado','Cercanía','Intermediación','Propio')
)

dc <- degree(red_profesores_bogota, normalized = T)
cc <- closeness(red_profesores_bogota, normalized = T)
bc <- betweenness(red_profesores_bogota, normalized = T)
ec <- eigen_centrality(red_profesores_bogota)$vector
  
df <- data.frame(
    Media=c(mean(dc),mean(cc, na.rm = T),mean(bc), mean(ec)),
      'Desv.Est.' = c(sd(dc), sd(cc, na.rm = T), sd(bc), sd(ec))
  )
medidas_2ecentralidad <- cbind(medidas_2ecentralidad,df)


names(medidas_2ecentralidad) <- c('Medidas',
                                  'Media','Desviación Estándar')

medidas_2ecentralidad %>% 
  kableExtra::kbl(
    caption = "Resultados",
    digits = 3
  ) %>% 
  kableExtra::kable_minimal()
```

+ El grado medio de la red completa de profesores es bastante bajo, por lo que aunque existe una componente gigante de 1530 profesores, no quiere decir que haya una alta conectividad dentro de esto, además de esto, ya tomando en cuenta toda la red, incluimos los profesores aislados que habíamos filtrado para la visualización anterior, por lo que tambien influyo mucho en esta medida, haciendo que su variabilidad sea ala.

+ En términos de cercanía es más estable que cuando observabamos los departamentos de ciencias por separado, aunque la medida sigue siendo relativamente baja en promedio.

+ Para la intermediación podemos notar que en general en promedio no hay profesores que actuen como intermediarios de otros, y no parece presentar una alta variabilidad relativa.

+ Para la centralidad propia se encontro que en la sede Bogotá no hay muchos profesores que trabajen con otros que a su vez han trabajados con más colegas, sin embargo la variablidad de esta medida promedio sigue es elevada.

### Cohesión


```{r 2e cohesión, echo=FALSE}
densidad2e <- edge_density(red_profesores_bogota)

# Frecuencias de componentes
componente2e <- as.data.frame(table(components(red_profesores_bogota)$csize))
names(componente2e) <- c('Tamaño de la componente', 'Frecuencia')


# Tabla de las componentes
componente2e %>% 
  kableExtra::kbl(
    caption = "Resultados",
    digits = 3
  ) %>% 
  kableExtra::kable_minimal()


# Graficar componente gigante
comp <- components(red_profesores_bogota)

id_gigante <- which.max(comp$csize)

gigante <- induced_subgraph(
  red_profesores_bogota,
  vids = V(red_profesores_bogota)[
    comp$membership == id_gigante
  ]
)

ggraph(gigante, layout = "kk") +
  geom_edge_link0(
    aes(width = weight),
    alpha = 0.2,
    colour = "gray60"
  ) +
  geom_node_point(
    size = 2,
    colour = "pink3"
  ) +
  scale_edge_width(range = c(0.1, 1)) +
  ggtitle("Sede Bogotá, componente gigante") +
  theme_void()

```

Como se mencionó anteriormente, la existencia de una componente gigante, y multiples componentes de nodos aislados, teniendo un total de 936 componentes.

### Conectividad

```{r 2e conectividad, echo=FALSE}
# frecuencias de clanes
#table(sapply(X = cliques(graph = g_sym, min = 1,
 #                        max = clique_num(graph = g_sym)),
  #           FUN = length))
tabla.2econectividad <- data.frame(Medidas=c(
  "¿Está conectado", 
  "Conectivdidad nodal", 
  "Conectividad por aristas", 
  "Puntos de artículación"
))

df <- data.frame(
    Valores=c(is_connected(red_profesores_bogota),
             vertex_connectivity(red_profesores_bogota),
             edge_connectivity(red_profesores_bogota),
             paste(names(articulation_points(red_profesores_bogota)),
                   collapse = ";"))
  )
tabla.2econectividad <- cbind(tabla.2econectividad,df)


tabla.2econectividad %>% 
  kableExtra::kable(caption = 'Conectividad',
                    digits = 3) %>% 
  kableExtra::kable_minimal()

```

Como se sabe, existen puntos aislados, por lo que la red de profesores de toda la sede no es conectada, sin embargo dentro de la componente gigante existe un profesor con un papel crítico que al ser retirado puede generar la fragmentación de esa componente.

### Agrupamiento


```{r 2e trans_local, echo=FALSE, message=FALSE, warning=FALSE}
trans_global <- transitivity(red_profesores_bogota,type = 'global')


tabla.2etransitividadl <- data.frame(
  transitividad=transitivity(
      graph = red_profesores_bogota,
      type = "local"
    )
)

    

ggplot2::ggplot(data = tabla.2etransitividadl,
                  mapping = aes(x = transitividad))+
    ggplot2::geom_histogram(col ='gray24', fill = 'darkorchid3')+
    ggplot2::labs(
    title = "Distribución de la transitividad local en la sede Bogotá",
    x = "Transitividad local",
    y = "Frecuencia"
  ) +
    geom_vline(
    aes(
      xintercept = trans_global,
      color = "Global"
    ),
    linewidth = 1.2
  )   +
    annotate(
      "text",
      x = trans_global,
      y = Inf,
      label = round(trans_global, 3),
      vjust = 2,
      color = "black"
    ) +
  scale_color_manual(
    name = "",
    values = c("Global" = "gray49")
  ) +
  theme_minimal()
  
clusters_lista <- list(
  kc = cluster_fast_greedy,
  cw = cluster_walktrap
)
```

Se ve una clara distribución sesgada a izquierda, además la transitvidad global fue de 0.7 aproximadamente, esto indica que entre dos profesores con un tercero en común es bastante probable que hayan colaborado entre sí. Son pocos los profesores que no cumplen con esta descripción y y hay una alta agrupación de profesores que sí cumplen con esto.

A continuación se hizo visualizaciones de las agrupaciones de nodos no aislados por el que fue el mejor algoritmo, **Fast Greedy**, en distintos gráficos, esto no significa que no esten conectadas entre sí estas agrupaciones, y si hizo esto netamente para una mejor visualización

```{r 2e agrupamiento, echo=FALSE, message=FALSE, warning=FALSE}
#clusters
clusters_coords <- lapply(clusters_lista, 
                                 \(f) f(red_profesores_bogota))

validacion2eclusters <- lapply(
  clusters_coords,
  modularity
)

par(mfrow=c(1,2), oma = c(0, 0, 3, 0))
set.seed(2103)

clust <- clusters_coords[[which.max(validacion2eclusters)]]

mem <- membership(clust)

tab <- table(mem)
clusters_validos <- names(tab[tab > 1])

mem <- mem[mem %in% clusters_validos]

subgrafos <- lapply(unique(mem), function(k) {
  nodes <- names(mem[mem == k])
  induced_subgraph(red_profesores_bogota, vids = nodes)
})

colores <- rainbow(length(subgrafos))
    plots <- lapply(seq_along(subgrafos), function(i) {

  g <- subgrafos[[i]]

  lay <- create_layout(
    g,
    layout = "fr"
  )

  ggraph(lay) +
    geom_edge_link0(
      alpha = 0.2,
      colour = "gray70"
    ) +
    geom_node_point(
      size = 2,
      colour = colores[i]
    ) +
    labs(
      title = paste("Agrupación", i)
    ) +
    theme_void()
})
for (i in 1:length(plots)) {
  print(plots[[i]])
} 


```

Podemos ver agrupaciones bastante densas, pero no parecen clanes, es decir que no parecen grafos completos.

Por otro lado la ultima agrupacion cuenta con muchísimos menos nodos que las anteriores, sin embargo sigue sin ser un subgrafo completo

# 3.

Este caso se basa en la preimpresión del artículo A Network-Based Approach to Characterize Twenty-First-Century Populism in Colombia (García-Arteaga y Pellegrino, 2021). El artículo aborda el populismo como “un fenómeno político de antiliberalismo democrático centrado en la figura de un líder fuerte” y realiza, entre otros aspectos, una revisión del populismo y su contexto en Colombia, destacando la posición e influencia de Álvaro Uribe como líder populista. Para ello, se analizan las conexiones de figuras prominentes del panorama político colombiano reciente, considerando relaciones de trabajo, alianzas, rivalidades, amistades y vínculos familiares, contenidas en los archivos nodes.csv. Según la Sección 2 del artículo, los datos fueron recolectados mediante herramientas de web scraping de la sección “Quién es quién” del medio colombiano independiente La Silla Vacía. El análisis identifica que las redes de trabajo (work-edges.csv) y de alianzas (alliance-edges.csv) son las más relevantes, y sus componentes conexas constituyen la principal fuente de información para el estudio.

## a. Analizar cada una de las redes tanto a nivel local como estructural, utilizando métricas como distancia, centralidad, cohesión, conectividad y agrupamiento. Emplear todas las métricas disponibles para realizar un análisis detallado y completo de las características y propiedades de cada red.

## b. Interpretar los hallazgos obtenidos.

# 4. Considere el conjunto de datos disponible en el archivo traders.RData (139 KB). Este archivo contiene un arreglo de dimensión $T\times I\times I$, donde se registran datos relacionales de $I$ comerciantes (traders) a lo largo de $T$ semanas. Este conjunto consta de $T=201$ redes binarias dirigidas de tamaño $I=71$, representando las transacciones en el mercado de futuros de gas natural en la Bolsa Mercantil de Nueva York (NYMEX) durante el período de enero de 2005 a diciembre de 2008. Cada red semanal establece un vínculo dirigido entre un comerciante $A$ y un comerciante $B$ si hubo al menos una transacción en la que $A$ actuó como vendedor y $B$ como comprador (Betancourt et al., 2020). Hasta el 5 de septiembre de 2006 (semana 83), los futuros de gas natural se negociaron exclusivamente mediante operaciones tradicionales a gritos. A partir de esa fecha, se introdujo una plataforma de negociación electrónica como método alternativo. Este caso de estudio tiene como objetivo investigar si la implementación de esta plataforma provocó un cambio estructural significativo en el mercado de futuros de gas natural (Betancourt, B., Rodríguez, A., & Boyd, N. (2020). Modelling and prediction of financial trading networks: An application to the New York Mercantile Exchange natural gas futures market. Journal of the Royal Statistical Society Series C: Applied Statistics, 69(1)).

## a. Para cada red en cada semana, calcular métricas clave como la densidad, el coeficiente de agrupamiento, la asortatividad, la reciprocidad, la distancia geodésica promedio, el tamaño de la componente gigante, el grado de salida promedio y el grado de entrada promedio. Representar las series de tiempo generadas para cada métrica, incorporando una línea vertical en la semana 83, una línea horizontal en la mediana de los valores de la serie antes de la semana 83 (inclusive) y otra línea horizontal en la mediana de los valores posteriores a esta semana. Además, aplicar la prueba de Mann-Whitney para comparar los valores de cada serie antes y después de la semana 83. Presentar los resultados de estas comparaciones en una tabla, indicando las diferencias estadísticas identificadas.

## b. Para cada red en cada semana, realizar una segmentación de comerciantes utilizando un método de agrupamiento jerárquico. Determinar, para cada caso, el número de grupos formados y calcular la modularidad de las particiones obtenidas. Repetir el análisis anterior considerando estos dos nuevos estadísticos estructurales de agrupamiento como parte del conjunto de métricas a evaluar. Antes de realizar el proceso de agrupamiento, simetrizar las redes débilmente, de manera que $i \leftrightarrow j$ si $i\rightarrow j$ o $i\leftarrow j$.

## c. Sea $Y_t=[y_{i,j,t}]$ la matriz de adyacencia de dimensión $I\times I$ asociada con la red de transacciones en el instante $t$, para $t=1,…,T$. Además, sean $Y_0=[y_{i,j}^{0}]$ y $Y_1=[y^{1}_{i,j}]$ las matrices de adyacencia que representan las transacciones de consenso antes (incluyendo) y después de la semana 83, respectivamente, donde:
$$
y^{k}_{i,j}=
\begin{cases}
1, \text{si }\frac{1}{T_{k}}\sum_{t=1}^{T_{k}}y_{i.j.t}\geq 0.5 \\
0, \text{en otro caso},
\end{cases}
$$
y $T_{k}$ es el número de instantes de tiempo en el período $k$, con $k=0,1$. Calcular las medidas estructurales descritas en el numeral a. para las redes asociadas con $Y_0$ y $Y_1$, y presentar los resultados en una tabla comparativa.

## d. Para las redes asociadas con $Y_0=[y^{0}_{i,j}]$ y $Y^{1}=[y^{1}_{i,j}]$, realizar una segmentación de comerciantes utilizando un método de agrupamiento jerárquico. Previo al proceso de agrupamiento, simetrizar las redes débilmente, estableciendo $i \leftrightarrow j$ si $i\rightarrow j$ o $i\leftarrow j$. Visualizar la componente gigante de ambas redes empleando un diseño (layout) adecuado, donde el tamaño de los vértices sea proporcional a su fuerza (vertex strength) y los colores indiquen las comunidades detectadas.


## e. Interpretar los resultados obtenidos.

# 5.

Considere las acciones de tutela disponibles en la página de la Relatoría de la Corte Constitucional de Colombia (Relatoría de la Corte Constitucional). Según la Corte, los derechos más protegidos mediante tutelas son, en primer lugar, el derecho de petición, seguido del derecho a la salud y, finalmente, el derecho al debido proceso.

## a. Una vez en la pagina, en el buscador principal escriba derecho a la aslud y filtre la fecha para todas aquelas tutelas resueltas en el 2004 (fecha de providencia desde 01/01/2004) hasta el dia 13/12/24. Luego, incie la busqueda. En la parte izquierda de la pagina encontrara filtros adicionales. Asi, en la sección Providencia filtre por Tutela y a continuacion exporte los resultados en excel utilizando el boton verde que dice Exportar resultados en EXCEL. A la hora de hacer este proceso le deben resultar 158 providencias. CUando exporte los resultados escojola opcion Seleccionar Todas respecto a la informacion a exportar. Este proceso descargara en su computador un archivo con raiz “relatoria_corte_Constitucional” seguido por la fecha del dia de la descarga. ahora consolidar un archivo de texto plano en el que consigne todo el texto dado en la columna denominada “Resumen”.

```{r texto_DS2024}
library(readxl)
library(dplyr)
library(stringr)

# Leer archivo Excel
DS2024 <- read_excel("Corte_Constitucional_Relatoria_DS_2024.xlsx", 
    range = "A11:X177")
# Limpiar columna resumen
DS2024 <- DS2024 %>% 
  dplyr::select(-c('...3','...4','...5'))
texto_DS2024 <- DS2024$Resumen %>% 
  str_replace_all("\\s+", " ") %>% 
  str_trim()

##### Convertir a data frame en formato tidy ----

texto_DS2024 <- tibble(
  line = seq_along(texto_DS2024),   # Crear índice de línea
  text = texto_DS2024               # Texto original, línea por línea
)

library(tidytext)
library(magrittr)
library(dplyr)
library(tidytext)
library(stringr)
library(stringi)
library(SnowballC)
library(stopwords)

mis_stopwords <- c(
  stopwords::stopwords("es"),
  "de",
  "se",
  "los",
  "las",
  "al",
  "el",
  "y",
  "la",
  "su",
  "que"
)

texto_DS2024 <- texto_DS2024 %>%
  unnest_tokens(
    input = text,
    output = word
  ) %>%
  
  # Eliminar NA
  filter(!is.na(word)) 


texto_DS2024 <- texto_DS2024 %>%
  
  # Convertir a minúsculas
  mutate(word = str_to_lower(word)) %>%
  
  # Eliminar tildes y diacríticos
  mutate(word = stringi::stri_trans_general(word, "Latin-ASCII")) %>%
  
  # Eliminar números
  mutate(word = str_remove_all(word, "[0-9]+")) %>%
  
  # Eliminar signos de puntuación y símbolos especiales
  mutate(word = str_remove_all(word, "[[:punct:]]")) %>%
  mutate(word = str_remove_all(word, "[^[:alnum:] ]")) %>%
  
  filter(str_detect(word, "^[a-z]+$")) %>% 
  
  # Eliminar espacios vacíos
  filter(word != "") %>%
  
  # Eliminar stopwords
  filter(
    !word %in% mis_stopwords
  ) %>%
  
  # Stemming
  mutate(word = SnowballC::wordStem(word, language = "spanish"))

texto_DS2024 %>%
  count(word, sort = TRUE) %>%     # Contar ocurrencias y ordenar de mayor a menor
  head(n = 10) %>% 
  kableExtra::kable(caption = 'Top 10 tokens más frecuentes') %>% 
  kableExtra::kable_minimal()
  
```



## b. Repetir el procedimiento descrito en el numeral a. para “derecho de petición” en 2024.

```{r texto_DP2024}
# Leer archivo Excel
DP2024 <- read_excel("Corte_Constitucional_Relatoria_DP_2024.xlsx", 
    range = "A11:X162")
# Limpiar columna resumen
DP2024 <- DP2024 %>% 
  dplyr::select(-c('...3','...4','...5'))
texto_DP2024 <- DP2024$Resumen %>% 
  str_replace_all("\\s+", " ") %>% 
  str_trim()

##### Convertir a data frame en formato tidy ----

texto_DP2024 <- tibble(
  line = seq_along(texto_DP2024),   # Crear índice de línea
  text = texto_DP2024               # Texto original, línea por línea
)

texto_DP2024 <- texto_DP2024 %>%
  unnest_tokens(
    input = text,
    output = word
  ) %>%
  
  # Eliminar NA
  filter(!is.na(word)) 


texto_DP2024 <- texto_DP2024 %>%
  
  # Convertir a minúsculas
  mutate(word = str_to_lower(word)) %>%
  
  # Eliminar tildes y diacríticos
  mutate(word = stringi::stri_trans_general(word, "Latin-ASCII")) %>%
  
  # Eliminar números
  mutate(word = str_remove_all(word, "[0-9]+")) %>%
  
  # Eliminar signos de puntuación y símbolos especiales
  mutate(word = str_remove_all(word, "[[:punct:]]")) %>%
  mutate(word = str_remove_all(word, "[^[:alnum:] ]")) %>%
  
  filter(str_detect(word, "^[a-z]+$")) %>% 
  
  # Eliminar espacios vacíos
  filter(word != "") %>%
  
  # Eliminar stopwords
  filter(
    !word %in% mis_stopwords
  ) %>%
  
  # Stemming
  mutate(word = SnowballC::wordStem(word, language = "spanish"))

texto_DP2024 %>%
  count(word, sort = TRUE) %>%     # Contar ocurrencias y ordenar de mayor a menor
  head(n = 10) %>% 
  kableExtra::kable(caption = 'Top 10 tokens más frecuentes') %>% 
  kableExtra::kable_minimal()

```
## c. Repetir el procedimiento descrito en el numeral a. para “debido proceso” en 2024.

## d. Realizar un análisis exhaustivo del texto relacionado con estos derechos empleando técnicas de redes sociales (no es necesario hacer un análsis de sentimiento). Comparar los resultados obtenidos y presentarlos de manera clara y estructurada, destacando las similitudes, diferencias y patrones relevantes.

```{r wordclouds_2024}
par(mfrow=c(1,2))
library(wordcloud)
set.seed(1858)
texto_DS2024 %>%
  count(word, sort = TRUE) %>%
  with(wordcloud(
    words = word,
    freq = n,
    max.words = 20,
    colors = rainbow(20)
  ))
title(main = "Derecho a la salud 2024")
texto_DP2024 %>%
  count(word, sort = TRUE) %>%
  with(wordcloud(
    words = word,
    freq = n,
    max.words = 20,
    colors = rainbow(20)
  ))
title(main = "Derecho petición 2024")

```


## e. Repetir el análisis para los años 2019, 2020, 2021, 2022 y 2023. *Importante:* al aplicar el filtro de fechas, asegúrese de abarcar todo el año completo para cada caso.

```{r text_DS19-23, warning=FALSE, include=FALSE}
# Leer archivo Excel 2019
DS2019 <- read_excel("Corte_Constitucional_Relatoria_DS_2019.xlsx", 
    range = "A11:X134")
# Limpiar columna resumen 2019
DS2019 <- DS2019 %>% 
  dplyr::select(-c('...3','...4','...5'))
texto_DS2019 <- DS2019$Resumen %>% 
  str_replace_all("\\s+", " ") %>% 
  str_trim()
# Leer archivo Excel 2020
DS2020 <- read_excel("Corte_Constitucional_Relatoria_DS_2020.xlsx", 
    range = "A11:X109")
# Limpiar columna resumen 2020
DS2020 <- DS2020 %>% 
  dplyr::select(-c('...3','...4','...5'))
texto_DS2020 <- DS2020$Resumen %>% 
  str_replace_all("\\s+", " ") %>% 
  str_trim()
# Leer archivo Excel 2021
DS2021 <- read_excel("Corte_Constitucional_Relatoria_DS_2021.xlsx", 
    range = "A11:X110")
# Limpiar columna resumen 2021
DS2021 <- DS2021 %>% 
  dplyr::select(-c('...3','...4','...5'))
texto_DS2021 <- DS2021$Resumen %>% 
  str_replace_all("\\s+", " ") %>% 
  str_trim()
texto_DS2021 <- tibble(
  line = seq_along(texto_DS2021),   # Crear índice de línea
  text = texto_DS2021               # Texto original, línea por línea
)
texto_DS2021 <- texto_DS2021 %>%
  unnest_tokens(
    input = text,
    output = word
  ) %>%
  
  # Eliminar NA
  filter(!is.na(word)) 


texto_DS2021 <- texto_DS2021 %>%
  
  # Convertir a minúsculas
  mutate(word = str_to_lower(word)) %>%
  
  # Eliminar tildes y diacríticos
  mutate(word = stringi::stri_trans_general(word, "Latin-ASCII")) %>%
  
  # Eliminar números
  mutate(word = str_remove_all(word, "[0-9]+")) %>%
  
  # Eliminar signos de puntuación y símbolos especiales
  mutate(word = str_remove_all(word, "[[:punct:]]")) %>%
  mutate(word = str_remove_all(word, "[^[:alnum:] ]")) %>%
  
  filter(str_detect(word, "^[a-z]+$")) %>% 
  
  # Eliminar espacios vacíos
  filter(word != "") %>%
  
  # Eliminar stopwords
  filter(
    !word %in% mis_stopwords
  ) %>%
  
  # Stemming
  mutate(word = SnowballC::wordStem(word, language = "spanish"))

texto_DS2021 %>%
  count(word, sort = TRUE) %>%     # Contar ocurrencias y ordenar de mayor a menor
  head(n = 10) %>% 
  kableExtra::kable(caption = 'Top 10 tokens más frecuentes') %>% 
  kableExtra::kable_minimal()
# Leer archivo Excel 2022
DS2022 <- read_excel("Corte_Constitucional_Relatoria_DS_2022.xlsx", 
    range = "A11:X117")
# Limpiar columna resumen 2022
DS2022 <- DS2022 %>% 
  dplyr::select(-c('...3','...4','...5'))
texto_DS2022 <- DS2022$Resumen %>% 
  str_replace_all("\\s+", " ") %>% 
  str_trim()
texto_DS2022 <- tibble(
  line = seq_along(texto_DS2022),   # Crear índice de línea
  text = texto_DS2022               # Texto original, línea por línea
)
texto_DS2022 <- texto_DS2022 %>%
  unnest_tokens(
    input = text,
    output = word
  ) %>%
  
  # Eliminar NA
  filter(!is.na(word)) 


texto_DS2022 <- texto_DS2022 %>%
  
  # Convertir a minúsculas
  mutate(word = str_to_lower(word)) %>%
  
  # Eliminar tildes y diacríticos
  mutate(word = stringi::stri_trans_general(word, "Latin-ASCII")) %>%
  
  # Eliminar números
  mutate(word = str_remove_all(word, "[0-9]+")) %>%
  
  # Eliminar signos de puntuación y símbolos especiales
  mutate(word = str_remove_all(word, "[[:punct:]]")) %>%
  mutate(word = str_remove_all(word, "[^[:alnum:] ]")) %>%
  
  filter(str_detect(word, "^[a-z]+$")) %>% 
  
  # Eliminar espacios vacíos
  filter(word != "") %>%
  
  # Eliminar stopwords
  filter(
    !word %in% mis_stopwords
  ) %>%
  
  # Stemming
  mutate(word = SnowballC::wordStem(word, language = "spanish"))

texto_DS2022 %>%
  count(word, sort = TRUE) %>%     # Contar ocurrencias y ordenar de mayor a menor
  head(n = 10) %>% 
  kableExtra::kable(caption = 'Top 10 tokens más frecuentes') %>% 
  kableExtra::kable_minimal()
# Leer archivo Excel 2023
DS2023 <- read_excel("Corte_Constitucional_Relatoria_DS_2023.xlsx", 
    range = "A11:X153")
# Limpiar columna resumen 2023
DS2023 <- DS2023 %>% 
  dplyr::select(-c('...3','...4','...5'))
texto_DS2023 <- DS2023$Resumen %>% 
  str_replace_all("\\s+", " ") %>% 
  str_trim()
```

```{r text_DP19-23, warning=FALSE, include=FALSE}
# Leer archivo Excel 2019
DP2019 <- read_excel("Corte_Constitucional_Relatoria_DP_2019.xlsx", 
    range = "A11:X134")
# Limpiar columna resumen 2019
DP2019 <- DP2019 %>% 
  dplyr::select(-c('...3','...4','...5'))
texto_DP2019 <- DP2019$Resumen %>% 
  str_replace_all("\\s+", " ") %>% 
  str_trim()
# Leer archivo Excel 2020
DP2020 <- read_excel("Corte_Constitucional_Relatoria_DP_2020.xlsx", 
    range = "A11:X109")
# Limpiar columna resumen 2020
DP2020 <- DP2020 %>% 
  dplyr::select(-c('...3','...4','...5'))
texto_DP2020 <- DP2020$Resumen %>% 
  str_replace_all("\\s+", " ") %>% 
  str_trim()
# Leer archivo Excel 2021
DP2021 <- read_excel("Corte_Constitucional_Relatoria_DP_2021.xlsx", 
    range = "A11:X110")
# Limpiar columna resumen 2021
DP2021 <- DP2021 %>% 
  dplyr::select(-c('...3','...4','...5'))
texto_DP2021 <- DP2021$Resumen %>% 
  str_replace_all("\\s+", " ") %>% 
  str_trim()
texto_DP2021 <- tibble(
  line = seq_along(texto_DP2021),   # Crear índice de línea
  text = texto_DP2021               # Texto original, línea por línea
)
texto_DP2021 <- texto_DP2021 %>%
  unnest_tokens(
    input = text,
    output = word
  ) %>%
  
  # Eliminar NA
  filter(!is.na(word)) 


texto_DP2021 <- texto_DP2021 %>%
  
  # Convertir a minúsculas
  mutate(word = str_to_lower(word)) %>%
  
  # Eliminar tildes y diacríticos
  mutate(word = stringi::stri_trans_general(word, "Latin-ASCII")) %>%
  
  # Eliminar números
  mutate(word = str_remove_all(word, "[0-9]+")) %>%
  
  # Eliminar signos de puntuación y símbolos especiales
  mutate(word = str_remove_all(word, "[[:punct:]]")) %>%
  mutate(word = str_remove_all(word, "[^[:alnum:] ]")) %>%
  
  filter(str_detect(word, "^[a-z]+$")) %>% 
  
  # Eliminar espacios vacíos
  filter(word != "") %>%
  
  # Eliminar stopwords
  filter(
    !word %in% mis_stopwords
  ) %>%
  
  # Stemming
  mutate(word = SnowballC::wordStem(word, language = "spanish"))

texto_DP2021 %>%
  count(word, sort = TRUE) %>%     # Contar ocurrencias y ordenar de mayor a menor
  head(n = 10) %>% 
  kableExtra::kable(caption = 'Top 10 tokens más frecuentes') %>% 
  kableExtra::kable_minimal()
# Leer archivo Excel 2022
DP2022 <- read_excel("Corte_Constitucional_Relatoria_DP_2022.xlsx", 
    range = "A11:X117")
# Limpiar columna resumen 2022
DP2022 <- DP2022 %>% 
  dplyr::select(-c('...3','...4','...5'))
texto_DP2022 <- DP2022$Resumen %>% 
  str_replace_all("\\s+", " ") %>% 
  str_trim()
texto_DP2022 <- tibble(
  line = seq_along(texto_DP2022),   # Crear índice de línea
  text = texto_DP2022               # Texto original, línea por línea
)
texto_DP2022 <- texto_DP2022 %>%
  unnest_tokens(
    input = text,
    output = word
  ) %>%
  
  # Eliminar NA
  filter(!is.na(word)) 


texto_DP2022 <- texto_DP2022 %>%
  
  # Convertir a minúsculas
  mutate(word = str_to_lower(word)) %>%
  
  # Eliminar tildes y diacríticos
  mutate(word = stringi::stri_trans_general(word, "Latin-ASCII")) %>%
  
  # Eliminar números
  mutate(word = str_remove_all(word, "[0-9]+")) %>%
  
  # Eliminar signos de puntuación y símbolos especiales
  mutate(word = str_remove_all(word, "[[:punct:]]")) %>%
  mutate(word = str_remove_all(word, "[^[:alnum:] ]")) %>%
  
  filter(str_detect(word, "^[a-z]+$")) %>% 
  
  # Eliminar espacios vacíos
  filter(word != "") %>%
  
  # Eliminar stopwords
  filter(
    !word %in% mis_stopwords
  ) %>%
  
  # Stemming
  mutate(word = SnowballC::wordStem(word, language = "spanish"))

texto_DP2022 %>%
  count(word, sort = TRUE) %>%     # Contar ocurrencias y ordenar de mayor a menor
  head(n = 10) %>% 
  kableExtra::kable(caption = 'Top 10 tokens más frecuentes') %>% 
  kableExtra::kable_minimal()
# Leer archivo Excel 2023
DP2023 <- read_excel("Corte_Constitucional_Relatoria_DP_2023.xlsx", 
    range = "A11:X153")
# Limpiar columna resumen 2023
DP2023 <- DP2023 %>% 
  dplyr::select(-c('...3','...4','...5'))
texto_DP2023 <- DP2023$Resumen %>% 
  str_replace_all("\\s+", " ") %>% 
  str_trim()
```

```{r text_DPr19-23, warning=FALSE, include=FALSE}
# Leer archivo Excel 2021
DPr2021 <- read_excel("Corte_Constitucional_Relatoria_DPr_2021.xlsx", 
    range = "A11:X110")
# Limpiar columna resumen 2021
DPr2021 <- DPr2021 %>% 
  dplyr::select(-c('...3','...4','...5'))
texto_DPr2021 <- DPr2021$Resumen %>% 
  str_replace_all("\\s+", " ") %>% 
  str_trim()
texto_DPr2021 <- tibble(
  line = seq_along(texto_DPr2021),   # Crear índice de línea
  text = texto_DPr2021               # Texto original, línea por línea
)
texto_DPr2021 <- texto_DPr2021 %>%
  unnest_tokens(
    input = text,
    output = word
  ) %>%
  
  # Eliminar NA
  filter(!is.na(word)) 


texto_DPr2021 <- texto_DPr2021 %>%
  
  # Convertir a minúsculas
  mutate(word = str_to_lower(word)) %>%
  
  # Eliminar tildes y diacríticos
  mutate(word = stringi::stri_trans_general(word, "Latin-ASCII")) %>%
  
  # Eliminar números
  mutate(word = str_remove_all(word, "[0-9]+")) %>%
  
  # Eliminar signos de puntuación y símbolos especiales
  mutate(word = str_remove_all(word, "[[:punct:]]")) %>%
  mutate(word = str_remove_all(word, "[^[:alnum:] ]")) %>%
  
  filter(str_detect(word, "^[a-z]+$")) %>% 
  
  # Eliminar espacios vacíos
  filter(word != "") %>%
  
  # Eliminar stopwords
  filter(
    !word %in% mis_stopwords
  ) %>%
  
  # Stemming
  mutate(word = SnowballC::wordStem(word, language = "spanish"))

texto_DPr2021 %>%
  count(word, sort = TRUE) %>%     # Contar ocurrencias y ordenar de mayor a menor
  head(n = 10) %>% 
  kableExtra::kable(caption = 'Top 10 tokens más frecuentes') %>% 
  kableExtra::kable_minimal()
# Leer archivo Excel 2022
DPr2022 <- read_excel("Corte_Constitucional_Relatoria_DPr_2022.xlsx", 
    range = "A11:X117")
# Limpiar columna resumen 2022
DPr2022 <- DPr2022 %>% 
  dplyr::select(-c('...3','...4','...5'))
texto_DPr2022 <- DPr2022$Resumen %>% 
  str_replace_all("\\s+", " ") %>% 
  str_trim()
texto_DPr2022 <- tibble(
  line = seq_along(texto_DPr2022),   # Crear índice de línea
  text = texto_DPr2022               # Texto original, línea por línea
)
texto_DPr2022 <- texto_DPr2022 %>%
  unnest_tokens(
    input = text,
    output = word
  ) %>%
  
  # Eliminar NA
  filter(!is.na(word)) 


texto_DPr2022 <- texto_DPr2022 %>%
  
  # Convertir a minúsculas
  mutate(word = str_to_lower(word)) %>%
  
  # Eliminar tildes y diacríticos
  mutate(word = stringi::stri_trans_general(word, "Latin-ASCII")) %>%
  
  # Eliminar números
  mutate(word = str_remove_all(word, "[0-9]+")) %>%
  
  # Eliminar signos de puntuación y símbolos especiales
  mutate(word = str_remove_all(word, "[[:punct:]]")) %>%
  mutate(word = str_remove_all(word, "[^[:alnum:] ]")) %>%
  
  filter(str_detect(word, "^[a-z]+$")) %>% 
  
  # Eliminar espacios vacíos
  filter(word != "") %>%
  
  # Eliminar stopwords
  filter(
    !word %in% mis_stopwords
  ) %>%
  
  # Stemming
  mutate(word = SnowballC::wordStem(word, language = "spanish"))

texto_DPr2022 %>%
  count(word, sort = TRUE) %>%     # Contar ocurrencias y ordenar de mayor a menor
  head(n = 10) %>% 
  kableExtra::kable(caption = 'Top 10 tokens más frecuentes') %>% 
  kableExtra::kable_minimal()
```
## f. Interpretar los resultados obtenidos.

```{r wordclouds_2019-2023}
par(mfrow=c(1,2))
library(wordcloud)
set.seed(1858)
#### 2021 -------------------------------------------------------------------
texto_DS2021 %>%
  count(word, sort = TRUE) %>%
  with(wordcloud(
    words = word,
    freq = n,
    max.words = 20,
    colors = rainbow(20)
  ))
title(main = "Derecho a la salud 2021")
texto_DP2021 %>%
  count(word, sort = TRUE) %>%
  with(wordcloud(
    words = word,
    freq = n,
    max.words = 20,
    colors = rainbow(20)
  ))
title(main = "Derecho petición 2021")
par(mfrow=c(1,1))
texto_DPr2021 %>%
  count(word, sort = TRUE) %>%
  with(wordcloud(
    words = word,
    freq = n,
    max.words = 20,
    colors = rainbow(20)
  ))
title(main = "Debido proceso 2021")
#### 2022 -------------------------------------------------------------------
texto_DS2022 %>%
  count(word, sort = TRUE) %>%
  with(wordcloud(
    words = word,
    freq = n,
    max.words = 20,
    colors = rainbow(20)
  ))
title(main = "Derecho a la salud 2022")
texto_DP2022 %>%
  count(word, sort = TRUE) %>%
  with(wordcloud(
    words = word,
    freq = n,
    max.words = 20,
    colors = rainbow(20)
  ))
title(main = "Derecho petición 2022")
par(mfrow=c(1,1))
texto_DPr2022 %>%
  count(word, sort = TRUE) %>%
  with(wordcloud(
    words = word,
    freq = n,
    max.words = 20,
    colors = rainbow(20)
  ))
title(main = "Debido proceso 2022")


```

# 6. 

Considere la novela Cien años de soledad de Gabriel García Márquez, en su versión en español disponible en este enlace. Realice un análisis exhaustivo de la obra por capítulos, empleando técnicas de análisis de sentimientos y análisis de redes sociales para realizar comparaciones entre capítulos. Además, lleve a cabo un análisis de tópicos utilizando el modelo LDA (Latent Dirichlet Allocation), estructurando el corpus a partir de los capítulos de la novela. Para el análisis de tópicos, puede tomar como referencia el enfoque descrito en el capítulo 6 del libro Text Mining with R: A Tidy Approach (2017) de Julia Silge y David Robinson.

# 7. 

Sintetizar y replicar el Capítulo 10 de Luke, D. A. (2015).


*Para la elaboración de este trabajo se utilizó inteligencia artificial como herramienta de apoyo, con el objetivo de mejorar la visualización de los gráficos y optimizar la redacción de los textos*