---
title: "TALLER 4"
author: "María Paula Camargo Rincon"
date: "2026-06-14"
output:
  bookdown::html_document2:
    theme: flatly
    toc: true
    toc_float: true
    number_sections: true
    code_folding: hide
css: estilos.css  
---

```{r directorio_librerias, message=FALSE, warning=FALSE, include=FALSE}
#setwd("C:/PERSONAL_MAPU/UNIVERSIDADES/NACIONAL/ANALISIS_ESTADISTICO_DE_REDES/TALLER_4")
#---
library(readr)
library(igraph)
library(ggraph)
library(tidygraph)
library(ggplot2)
library(kableExtra)
library(readxl)
library(dplyr)
library(patchwork) # para juntar graficos de ggplot
library(stringr) # para encontrar a los presidentes dentro de gobernación
library(scales) # para reescalar por grado en mafia
library(blockmodels) # para modelo de bloques estocásticos
library(ergm) # para modelo de grafos aleatorios exponenciales
library(amen) # para modelo de sociabilidad
library(intergraph)
library(latentnet) # modelos latentes
library(truncnorm)
library(tibble)
library(caret)
library(pROC)
#install.packages("renv")
#renv::init()
renv::snapshot() # el computador se daño desde el taller 3 x_x

```

# Redes de poder en Colombia

La base de datos poder disponible en la página web del curso corresponde a una red bipartita que relaciona funcionarios públicos con las entidades públicas en las que fueron nombrados a lo largo de seis gobiernos de Colombia, Uribe 1, Uribe 2, Santos 1, Santos 2, Duque y Petro. Específicamente, estos datos se representan mediante una matriz bipartita $\mathbf{A}=[a_{i,j}]$ de tamaño $n\times m$, donde $n$ representa el número de funcionarios y $m$ el número de entidades públicas. En esta matriz, $a_{i,j}=1$ si el funcionario $i$ fue nombrado en la entidad $j$, y $a_{i,j}=0$ en caso contrario. La base también incluye covariables individuales, como EDAD, GENERO, PARTIDO_POLITICO, NIVEL_DE_ESTUDIOS, UNIVERSIDAD, CARRERA y GOBERNACION. Esta informacion fue diseñada y recolectada junto con el estudiante Johan Andrés Hernández Sarmiento como parte de su trabajo de grado. La base tiene carácter estrictamente confidencial, por lo que ninguna persona cuenta con autorizacion para compartirla, reproducirla o divulgarla.

El objetivo es llevar a cabo un análisis exhaustivo de las redes de poder en Colombia a través de distintos gobiernos. En el artículo Estos son los grupos políticos que sostienen al gobierno Petro y sus puntos de tension, los autores desarrollan un ejercicio similar, aunque a una escala mucho menor y con recursos teoricos, empíricos y metodologicos más limitados desde el punto de vista del análisis de redes. A pesar de su simplicidad técnica, este texto constituye un buen punto de partida para comprender el proposito general de este caso de estudio.

## a. Filtre la base de datos usando la covariable GOBERNACION, de manera que se conserven todos aquellos funcionarios que hicieron parte del Gobierno Petro, incluso si también participaron en otros gobiernos. Sea $\mathbf{A}_{P}$ la matriz bipartita resultante de este filtro, de tamaño $n_P\times m$, donde $n_P$ corresponde al número de funcionarios del Gobierno Petro y $m$ corresponde al número de entidades públicas. A partir de esta matriz, construya la matriz de adyacencia ponderada $\mathbf{A}_{P}\mathbf{A}_{P}^{T}$, de tamaño $n_P\times n_P$. Luego, construya la matriz $\mathbf{Y}_P$ a partir de esta matriz de adyacencia ponderada, transformándola en una matriz binaria y fijando en cero los elementos de la diagonal principal. Repita este procedimiento para los gobiernos Duque, Santos y Uribe. En los casos de Santos y Uribe, combine los dos periodos de cada gobierno en una sola matriz. Al finalizar el proceso, debe contar con cuatro redes binarias no dirigidas, una para cada gobierno.

```{r poder}
poder <- read_excel("poder.xlsx", 
    sheet = "GABINETE_LIMPIO")
poder$EDAD <- as.numeric(poder$EDAD)
entidades <- names(poder)[2:51]
crear_red <- function(datos, gobierno) {

  datos_gob <- datos  %>% 
    filter(stringr::str_detect(GOBERNACION, gobierno))
  
  datos_gob <- datos_gob  %>% 
  mutate(
    partido_plot = case_when(
      PARTIDO_POLITICO %in% c("PACTO HISTORICO", "PACTO HISTÓRICO") ~ "Pacto Histórico",

      PARTIDO_POLITICO %in% c("CENTRO DEMOCRATICO", "CENTRO DEMOCRÁTICO") ~ "Centro Democrático",

      PARTIDO_POLITICO %in% c("PARTIDO LIBERAL",
                              "PARTIDO LIBERAL COLOMBIANO") ~ "Liberal",

      PARTIDO_POLITICO %in% c("PARTIDO CONSERVADOR",
                              "PARTIDO CONSERVADOR COLOMBIANO") ~ "Conservador",

      PARTIDO_POLITICO %in% c("PARTIDO DE LA U",
                              "PARTIDO SOCIAL DE UNIDAD NACIONAL") ~ "Partido de la U",

      PARTIDO_POLITICO %in% c("CAMBIO RADICAL") ~ "Cambio Radical",

      TRUE ~ "Otros"
    )
  )

  nombres_petro <- datos_gob[[1]]

  A <- datos_gob %>% 
    select(all_of(entidades)) %>%
    mutate(across(everything(), as.numeric)) %>%
    as.matrix()

  rownames(A) <- nombres_petro

  W <- A %*% t(A)

  Y <- ifelse(W > 0, 1, 0)

  diag(Y) <- 0

  return(list(adyacencia=Y,datos_gob=datos_gob))
}
y_petro <- crear_red(datos = poder,gobierno = "PETRO")
y_duque <- crear_red(datos = poder,gobierno = "DUQUE")
y_santos <- crear_red(datos = poder,gobierno = "SANTOS")
y_uribe <- crear_red(datos = poder,gobierno = "URIBE")

```

## b. De manera paralela y comparativa, construya visualizaciones decoradas para cada red, aprovechando al máximo la informacion nodal disponible. Presente estas visualizaciones de forma estratégica, de modo que faciliten la comparacion entre gobiernos y permitan identificar patrones comunes, diferencias estructurales y posibles cambios en la configuracion de las redes de poder. {.tabset}

```{r}
crear_grafo <- function(Y, datos_gob) {

  g <- graph_from_adjacency_matrix(
    Y,
    mode = "undirected",
    diag = FALSE
  )

  V(g)$nombre <- datos_gob[[1]]
  V(g)$partido <- datos_gob$partido_plot
  V(g)$genero <- datos_gob$GENERO
  V(g)$edad <- datos_gob$EDAD
  V(g)$nivel_estudios <- datos_gob$NIVEL_DE_ESTUDIOS
  V(g)$carrera <- datos_gob$CARRERA
  V(g)$universidad <- datos_gob$UNIVERSIDAD
  V(g)$predecesores <- datos_gob$PREDECESORES
  V(g)$grado <- degree(g)

  g
}
g_petro  <- crear_grafo(y_petro$adyacencia, y_petro$datos_gob)

g_duque  <- crear_grafo(y_duque$adyacencia, y_duque$datos_gob)

g_santos <- crear_grafo(y_santos$adyacencia, y_santos$datos_gob)

g_uribe  <- crear_grafo(y_uribe$adyacencia, y_uribe$datos_gob)

graficar_red <- function(g, titulo){

  ggraph(g, layout = "fr") +

    geom_edge_link(
      alpha = .25,
      colour = "grey70"
    ) +

    geom_node_point(
      aes(
        colour = genero,
        shape = partido,
        size = grado
      )
    ) + scale_shape_manual(
  values = c(
    "Pacto Histórico" = 16,      # círculo
    "Centro Democrático" = 17,   # triángulo
    "Partido de la U" = 15,      # cuadrado
    "Liberal" = 18,              # rombo
    "Conservador" = 8,           # estrella
    "Cambio Radical" = 3,        # cruz
    "Otros" = 7                  # cuadrado con cruz
  )
) + guides(
  shape = guide_legend(nrow = 3, direction = "vertical"),
  colour = guide_legend(nrow = 2, direction = "vertical"),
  size=guide_legend(direction = "vertical")
)   +
    

    labs(title = titulo) +

    theme_minimal() +

    theme(
      legend.position = "bottom"
    ) 
}

p1 <- graficar_red(g_petro, "Petro")
p2 <- graficar_red(g_duque, "Duque")
p3 <- graficar_red(g_santos, "Santos")
p4 <- graficar_red(g_uribe, "Uribe")

```

### Petro

```{r fig-petro, fig.cap="Red de funcionarios del Gobierno Petro.", fig.height=9}
p1 
```

### Duque

```{r fig-duque, fig.cap="Red de funcionarios del Gobierno Duque", fig.height=9}
p2
```

### Santos

```{r fig-santos, fig.cap="Red de funcionarios del Gobierno Santos.", fig.height=9}
p3
```

### Uribe

```{r fig-uribe, fig.cap="Red de funcionarios del Gobierno Uribe.", fig.height=9}
p4
```

## Discusión

- En la red del gobierno de Gustavo Petro se observa una proporción visual similar de hombres y mujeres. Aunque el presidente pertenece al **Pacto Histórico**, la red de funcionarios está conformada principalmente por miembros de partidos distintos a los tradicionales. Además, se evidencia la ausencia de integrantes del **Centro Democrático** y de **Cambio Radical**. En general, todos los partidos representados parecen tener cierta participación en la red, ya que cada uno cuenta con al menos algunos nodos de tamaño relativamente mayor (determinado por el grado).

- En el gobierno de Iván Duque también se aprecia una proporción visual similar de hombres y mujeres. Aunque la red está integrada mayoritariamente por miembros de partidos distintos a los tradicionales, los nodos con mayor grado pertenecen en su mayoría al **Centro Democrático**, partido del que hacía parte el presidente. Esto podría sugerir una mayor centralidad de funcionarios de este partido dentro de la red. Asimismo, se observa la ausencia de miembros del **Pacto Histórico**.

- En el gobierno de Juan Manuel Santos (considerando sus dos periodos presidenciales) se observa una mayor proporción de hombres que de mujeres. La red incluye representantes de todos los partidos analizados y está conformada principalmente por miembros de partidos distintos a los tradicionales. Sin embargo, los nodos con mayor grado pertenecen en su mayoría al **Partido de la U**, colectividad de la cual Santos fue cofundador, lo que podría reflejar una mayor centralidad de sus integrantes en la estructura de la red.

- En el gobierno de Álvaro Uribe (considerando sus dos periodos presidenciales) también se evidencia una mayor proporción de hombres que de mujeres. Aunque la red está integrada principalmente por miembros de partidos distintos a los tradicionales, los nodos más centrales corresponden en su mayoría al **Centro Democrático**, partido con el que se encuentra asociado el expresidente. Este patrón podría ser consistente con una mayor presencia de funcionarios de dicha colectividad en posiciones centrales de la red. Asimismo, se observa la ausencia de miembros del **Pacto Histórico**.

## c. Calcule medidas de centralidad para identificar cuáles son los funcionarios más influyentes dentro de cada red. A partir de estos resultados, construya visualizaciones decoradas que incorporen la informacion de centralidad de manera clara e informativa. Presente las visualizaciones de forma estratégica para comparar los resultados entre gobiernos. Finalmente, interprete los hallazgos de manera profunda, pero concisa, destacando sus posibles implicaciones políticas.

```{r 1c centralidad, echo=FALSE}
# medidas de centralidad
medidas_1ccentralidad <- data.frame(
  'Medidas/Departamento'= c('Grado','Cercania','Intermediacion','Propio')
)

redes_poder <- list(g_petro,
                    g_duque,
                    g_santos,
                    g_uribe)
names(redes_poder) <- c("Petro", "Duque", "Santos", "Uribe")

for (i in 1:length(redes_poder)) {
  dc <- degree(redes_poder[[i]], normalized = T)
  cc <- closeness(redes_poder[[i]], normalized = T)
  bc <- betweenness(redes_poder[[i]], normalized = T)
  ec <- eigen_centrality(redes_poder[[i]])$vector
  
  df <- data.frame(
    Media=c(mean(dc),mean(cc, na.rm = T),mean(bc), mean(ec)),
      'Desv.Est.' = c(sd(dc), sd(cc, na.rm = T), sd(bc), sd(ec))
  )
  names(df) <- c(paste(names(df)[1],names(redes_poder)[i], sep = " " ),
                 paste(names(df)[2],names(redes_poder)[i], sep = " " ))
  medidas_1ccentralidad <- cbind(medidas_1ccentralidad,df)
}

names(medidas_1ccentralidad) <- c('Medidas / Departamentos',
                                  rep(c('Media','Desviacion Estandar'),4))
```

```{r centralidad-tabla, tab.cap="Comparación medidas de centralidad entre los distintos gobiernos"}
medidas_1ccentralidad %>% 
  kableExtra::kbl(
    caption = "Resultados",
    digits = 3
  ) %>% 
  kableExtra::add_header_above(
    header = c(
      " " = 1,
      stats::setNames(
        rep(2, length(redes_poder)),
        names(redes_poder)
      )
    )
  ) %>% 
  kableExtra::kable_minimal()
```

- **Grado.** Los cuatro gobiernos presentan un grado medio relativamente bajo (entre 0.047 y 0.078), lo que indica que, en promedio, los funcionarios están conectados con una pequeña proporción de los demás actores de la red. Santos y Uribe presentan los mayores grados medios, sugiriendo redes ligeramente más conectadas. La desviación estándar es considerable respecto a la media, lo que indica que existen actores mucho más conectados que otros.

- **Cercanía.** Duque presenta la mayor cercanía promedio (0.675), seguido por Petro (0.595), mientras que Santos registra la menor (0.441). Esto sugiere que, en promedio, los funcionarios del gobierno de Duque pueden alcanzar al resto de actores mediante caminos más cortos que en los demás gobiernos. Las desviaciones estándar (entre 0.196 y 0.325) muestran que esta capacidad no es uniforme entre los nodos.

- **Intermediación.** Los valores promedio son bajos en todos los gobiernos (0.007–0.015), indicando que la mayoría de los actores rara vez actúan como puentes entre otros. No obstante, las desviaciones estándar superan incluso la media, lo que sugiere que unos pocos nodos concentran gran parte de la intermediación mientras la mayoría tiene valores cercanos a cero.

- **Centralidad de vector propio (eigenvector).** Uribe presenta el mayor promedio (0.218), seguido por Santos (0.185), Duque (0.157) y Petro (0.148). Esto indica que, en promedio, los actores de la red de Uribe están algo más conectados con otros actores importantes. De nuevo, las desviaciones estándar relativamente altas evidencian una distribución desigual de esta centralidad.

## d. Analice cada una de las redes a nivel local y estructural mediante métricas de distancia, cohesion, conectividad y agrupamiento. Emplee un conjunto amplio de métricas que permita caracterizar de manera detallada las propiedades principales de cada red. Presente los resultados de forma estratégica, de modo que se facilite la comparacion entre gobiernos y se identifiquen similitudes, diferencias y cambios relevantes en la estructura de las redes de poder. Finalmente, interprete los hallazgos de manera profunda, pero concisa, destacando sus posibles implicaciones políticas. {.tabset}

El análisis de cada métrica está dentro de cada pestaña.

### Distancia

```{r 2c distancia, echo=FALSE}
tabla2cdistancia <- data.frame(
  'Medidas/departamento'=c("Orden",
                           "Tamaño",
                           "Orden de la componente gigante",
                           "Diámetro del grafo",
                           "Camino del diámetro",
                           "distancia media")
                           )

for (i in 1:length(redes_poder)) {
    # componente gigante
  df <- data.frame(
    valor = c(vcount(redes_poder[[i]]),
              ecount(redes_poder[[i]]),
              max(components(redes_poder[[i]])$csize),
              diameter(redes_poder[[i]],
                       weights = NA),
              paste0(names(get_diameter(redes_poder[[i]],
                                        weights = NA)),
                     collapse = ";"),
              round(mean_distance(redes_poder[[i]], 
                                  weights = NA,
                                  directed = FALSE),3))
  )
  names(df) <- names(redes_poder)[i]
  tabla2cdistancia <- cbind(tabla2cdistancia,df)
}

```

```{r distancia-tabla, tab.cap="Comparación medidas de distancia entre los distintos gobiernos"}
tabla2cdistancia %>% 
  kableExtra::kbl(caption='Resultados', 
                  digits=3) %>% 
  kableExtra::kable_minimal()
```

Las cuatro redes presentan cierto grado de fragmentación, ya que la componente gigante no incluye a la totalidad de los actores. No obstante, el gobierno de Santos es el menos fragmentado, pues cerca del 79 % de los nodos pertenecen a la componente principal, seguido por Uribe (66 %), Petro (59 %) y Duque (45 %), siendo este último el gobierno con mayor fragmentación. En cuanto a las distancias geodésicas, las cuatro redes muestran valores muy similares: la distancia media se sitúa alrededor de tres pasos y el diámetro varía únicamente entre seis y siete. Esto sugiere que, dentro de las componentes conectadas, los actores pueden alcanzarse mediante pocos intermediarios y que la extensión máxima de las rutas más largas es comparable entre todos los gobiernos.

### Cohesión

```{r 2d cohesión, message=FALSE, warning=FALSE}
colores <- rainbow(length(redes_poder))
# frecuencias de clanes
tabla_cliques <- list()
for (i in 1:length(redes_poder)) {
  tabla_cliques[[i]] <- sapply(
  X = 1:clique_num(redes_poder[[i]]),
  FUN = \(k) {
    igraph::count_max_cliques(redes_poder[[i]], min = k, max = k)
  }
)

tabla_cliques[[i]] <- data.frame(
  clique=seq(1:length(tabla_cliques[[i]])),
  frecuencia=tabla_cliques[[i]]
)

tabla_cliques[[i]] <- tabla_cliques[[i]] %>% filter(frecuencia!=0)
}

densidad2c <- data.frame(Valor='Densidad')
par(mfrow = c(2, 2), mar = c(1, 1, 3, 1))
for (j in 1:length(redes_poder)) {
  clanes_maximal <- lapply(seq_along(largest_cliques(redes_poder[[j]])), function(k){
  i <- largest_cliques(redes_poder[[j]])[[k]]
  clan_maximal <- induced_subgraph(graph = redes_poder[[j]],vids = i)
  plot(clan_maximal, main=paste("clan maximal", names(redes_poder)[j],'orden',vcount(clan_maximal),sep=' '),
       vertex.size        = 25,
       vertex.label = '',
     #vertex.label.color = "black",
     vertex.color       = colores[j], 
     vertex.frame.color = "black",
     edge.color         = "gray30")
})
  g <- redes_poder[[j]]

  # componente gigante
  comp <- components(g)
  giant_id <- which(comp$membership == which.max(comp$csize))
  g_gc <- induced_subgraph(g, giant_id)

  df <- data.frame(densidad=edge_density(g_gc))
  names(df) <- names(redes_poder)[j]
  densidad2c <- cbind(densidad2c,df)
}

names(densidad2c)[1] <- ''

```

```{r cliques-petro, tab.cap="Cliques en la red del gobierno de Petro"}
names(tabla_cliques[[1]]) <- c('Tamaño clique','cantidad de cliques')
  tabla_cliques[[1]] %>%
    kableExtra::kbl(
      caption = paste(
        "Clanes y su Frecuencia para",
        names(redes_poder)[1]
      ),
      digits = 3,
      format = 'html'
    ) %>%
    kableExtra::kable_minimal()
```

```{r cliques-duque, tab.cap="Cliques en la red del gobierno de Duque"}
names(tabla_cliques[[2]]) <- c('Tamaño clique','cantidad de cliques')
  tabla_cliques[[2]] %>%
    kableExtra::kbl(
      caption = paste(
        "Clanes y su Frecuencia para",
        names(redes_poder)[2]
      ),
      digits = 3,
      format = 'html'
    ) %>%
    kableExtra::kable_minimal()
```

```{r cliques-santos, tab.cap="Cliques en la red del gobierno de Santos"}
names(tabla_cliques[[3]]) <- c('Tamaño clique','cantidad de cliques')
  tabla_cliques[[3]] %>%
    kableExtra::kbl(
      caption = paste(
        "Clanes y su Frecuencia para",
        names(redes_poder)[3]
      ),
      digits = 3,
      format = 'html'
    ) %>%
    kableExtra::kable_minimal()
```

```{r cliques-uribe, tab.cap="Cliques en la red del gobierno de Uribe"}
names(tabla_cliques[[4]]) <- c('Tamaño clique','cantidad de cliques')
  tabla_cliques[[4]] %>%
    kableExtra::kbl(
      caption = paste(
        "Clanes y su Frecuencia para",
        names(redes_poder)[4]
      ),
      digits = 3,
      format = 'html'
    ) %>%
    kableExtra::kable_minimal()
```

```{r tabla-densidad, tab.cap="Densidad de las componentes gigantes de los gobiernos"}
densidad2c %>% 
  kableExtra::kbl(
    caption = "Densidad de las componentes gigantes de los gobiernos",
    digits = 3
  ) %>% 
  kableExtra::kable_minimal()
```

En los cuatro gobiernos, la mayor parte de los cliques maximales corresponde a grupos pequeños de entre uno y tres actores. No obstante, existen diferencias en los cliques de mayor tamaño. El gobierno de Duque destaca por presentar 14 cliques de dos actores, mientras que Petro sobresale por contar con 12 cliques de cuatro actores. Por su parte, Santos presenta cinco cliques de seis actores y, además, concentra una mayor cantidad de cliques de siete y ocho actores, a pesar de ser la red con menor densidad global. Esto sugiere que, aunque la red de Santos es menos densa en términos generales, contiene varios subgrupos altamente cohesionados.

### Conectividad

```{r 1c conectividad, echo=FALSE}
# frecuencias de clanes
#table(sapply(X = cliques(graph = g_sym, min = 1,
 #                        max = clique_num(graph = g_sym)),
  #           FUN = length))
tabla.1cconectividad <- data.frame(Medidas=c(
  "¿Está conectado", 
  "Conectividad nodal", 
  "Conectividad por aristas", 
  "Puntos de artículación"
))

for (i in 1:length(redes_poder)) {
  df <- data.frame(
    Valores=c(is_connected(redes_poder[[i]]),
             vertex_connectivity(redes_poder[[i]]),
             edge_connectivity(redes_poder[[i]]),
             paste(names(articulation_points(redes_poder[[i]])),
                   collapse = ";"))
  )
  names(df) <- names(redes_poder)[i]
  tabla.1cconectividad <- cbind(tabla.1cconectividad,df)
}
```

```{r tabla-conectividad, tab.cap='Comparación de métricas de conectividad'}
tabla.1cconectividad %>% 
  kableExtra::kbl(caption = 'Comparación de métricas de conectividad',
                    digits = 3) %>% 
  kableExtra::kable_minimal()
```

Ninguna de las cuatro redes es conexa, por lo que tanto la conectividad nodal como la conectividad por aristas son iguales a cero. No obstante, todas presentan puntos de articulación, es decir, actores cuya eliminación incrementaría la fragmentación de la componente a la que pertenecen. Este patrón se observa incluso en las redes con mayor densidad (Duque y Uribe), lo que sugiere que una mayor densidad global no necesariamente implica una estructura más robusta frente a la eliminación de actores clave. En estas redes existen funcionarios que desempeñan un papel fundamental como puentes entre distintos grupos.

### Agrupamiento

```{r 1c agrupamiento, echo=FALSE, message=FALSE, warning=FALSE}
tabla.1ctransitividadg <- data.frame(Medidas=c('Transitividad global'))

for (i in 1:length(redes_poder)) {
  df <- data.frame(
    valores=transitivity(graph = redes_poder[[i]], type = "global")
  )
  names(df) <- names(redes_poder)[i]
  tabla.1ctransitividadg <- cbind(tabla.1ctransitividadg,df)
}
names(tabla.1ctransitividadg)[1] <- ' ' 

```

```{r tabla-transitividad, tab.cap='Comparación transitividad global en los diferentes gobiernos'}
tabla.1ctransitividadg %>% 
  kableExtra::kbl(caption = 'Comparación transitividad global en los diferentes gobiernos',
                    digits = 3) %>% 
  kableExtra::kable_minimal()
```

```{r message=FALSE, warning=FALSE}
tabla.1ctransitividadg <- lapply(
  redes_poder,
  function(g) {
    
    valores <- transitivity(
      graph = g,
      type = "local"
    )
    
    valores[is.nan(valores)] <- NA
    
    return(valores)
  }
)

graficos <- vector("list", length(redes_poder))
for (i in 1:length(tabla.1ctransitividadg)) {
  trans_global <- transitivity(
    graph = redes_poder[[i]], 
    type = 'global'
  )
  df <- data.frame(
    transitividad=tabla.1ctransitividadg[[i]]
  )
  graficos[[i]] <- ggplot2::ggplot(data = df,
                  mapping = aes(x = transitividad))+
    ggplot2::geom_histogram(col ='gray24', fill = colores[i])+
    ggplot2::labs(
    title = names(tabla.1ctransitividadg)[i],
    x = "Transitividad local",
    y = "Frecuencia"
  ) +
    geom_vline(
    aes(
      xintercept = trans_global,
      color = "Global"
    ),
    linewidth = 1.2
  )   +
    ggplot2::annotate(
      "text",
      x = trans_global,
      y = Inf,
      label = round(trans_global, 3),
      vjust = 2,
      color = "black"
    ) +
  scale_color_manual(
    name = "",
    values = c("Global" = "gray49")
  ) +
  theme_minimal()
}
```

```{r mosaico-tl, fig.cap="Distribución de la transitividad local por gobiernos", fig.height=9, fig.width=7, message=FALSE, warning=FALSE}
(graficos[[1]] | graficos[[2]]) /
(graficos[[3]] | graficos[[4]])+
  plot_annotation(
    title = "Distribución de la transitividad local por gobierno"
  )
```

Los cuatro gobiernos presentan niveles similares de transitividad global, con valores entre 0.629 y 0.652, lo que evidencia una elevada tendencia al agrupamiento local de los actores. Además, la distribución de la transitividad local presenta un sesgo hacia la izquierda, indicando que la mayor parte de los nodos posee valores relativamente altos de transitividad, mientras que son pocos los actores con coeficientes bajos. Esto sugiere que los funcionarios suelen formar grupos donde sus vecinos también se encuentran conectados entre sí.

```{r 1c clusters, echo=FALSE, message=FALSE, warning=FALSE}

clusters_lista <- list(
  kc=cluster_fast_greedy,
  clb=cluster_edge_betweenness,
  cw=cluster_walktrap,
  ci=cluster_infomap
)

clusters_coords <- list()
layout_kk <- list()
for (i in 1:length(redes_poder)) {
  clusters_coords[[i]] <- lapply(clusters_lista, 
                                 \(f) f(redes_poder[[i]]))
  
set.seed(831)
layout_kk[[i]] <- layout_with_kk(redes_poder[[i]])
}

validacion2dclusters <- lapply(
  clusters_coords,
  \(x) {
    mods <- sapply(x, modularity)

    x[[which.max(mods)]]
  }
)

names(validacion2dclusters) <- names(redes_poder)

par(mfrow=c(1,2), oma = c(0, 0, 3, 0))
set.seed(2103)

for (i in seq_along(validacion2dclusters)) {

  clust <- validacion2dclusters[[i]]

    ord <- order(
      sizes(clust),
      decreasing = TRUE
    )[1:min(10, length(sizes(clust)))]
    
    

    plot(
      x = clust,
      y = redes_poder[[i]],
      layout = layout_kk[[i]],
      vertex.size = 12,
      vertex.label = NA
    )

    plot.new()
    
    legend(
      "center",
      legend = c(
        "Top 10 clusters:",
        paste0(
          " - Cluster ",
          ord,
          " (n = ",
          sizes(clust)[ord],
          ")"
        )
      ),
      col = c(
        NA,
        rainbow(length(sizes(clust)))[ord]
      ),
      pch = c(
        NA,
        rep(19, length(ord))
      ),
      pt.cex = 1.5,
      bty = "n"
    )
    mtext(
  paste("Gobierno de", names(redes_poder)[i],
        "cluster", validacion2dclusters[[i]]$algorithm),
  outer = TRUE,
  side = 3,
  line = 1.5,
  cex = 1.1
)
  
}
  


```

En cuanto a la detección de comunidades, el algoritmo Infomap obtuvo los mayores valores de modularidad en las redes de Petro y Duque, mientras que en las redes de Santos y Uribe el mejor desempeño correspondió al algoritmo basado en betweenness. Las diferencias en la modularidad sugieren que la organización interna de las redes varía entre gobiernos. En algunos casos las comunidades se identifican mejor mediante el flujo de información (Infomap), mientras que en otros resulta más efectiva la eliminación progresiva de aristas con alta intermediación (betweenness), reflejando distintas formas de organización estructural.

## e. Ajuste, de manera independiente para cada red, un modelo de bloques estocásticos, un modelo de grafos aleatorios exponenciales y un modelo de socialidad con covariables. En el caso del modelo de grafos aleatorios exponenciales, incluya como términos del predictor lineal el número de aristas y las covariables con efectos homofílicos. Para el modelo de socialidad, incorpore también covariables con efectos homofílicos. Presente todos los resultados de forma estratégica, de modo que se facilite la comparacion entre gobiernos y se identifiquen diferencias relevantes en la estructura de las redes de poder. Finalmente, interprete los resultados de manera profunda, pero concisa, destacando sus posibles implicaciones políticas. {.tabset}

El análisis esta dentro de cada pestaña.

```{r include=FALSE}
# bloques estocasticos
sbm_modelos <- lapply(
  redes_poder,
  function(g) {

    Y <- as_adjacency_matrix(
      g,
      sparse = FALSE
    )

    modelo <- BM_bernoulli(
      "SBM",
      Y
    )

    modelo$estimate()

    modelo
  }
)

extraer_sbm <- function(modelo){

  k_opt <- which.max(modelo$ICL)

  Z <- modelo$memberships[[k_opt]]$Z

  grupos <- max.col(Z)

  data.frame(

    k_optimo = k_opt,

    "tamaños" = paste(table(grupos), collapse = ", "),

    ICL = modelo$ICL[k_opt],

    PL = modelo$PL[k_opt]

  )

}


tabla_sbm <- dplyr::bind_rows(
  Map(
    function(mod, nombre) {
      cbind(
        gobierno = nombre,
        extraer_sbm(mod)
      )
    },
    sbm_modelos,
    names(redes_poder)
  )
)

extraer_pi <- function(modelo){

  k_opt <- which.max(modelo$ICL)

  pi <- modelo$model_parameters[[k_opt]]$pi

  as.data.frame(as.table(pi))

}

tabla_pi <- dplyr::bind_rows(
  Map(
    function(mod, nombre){

      salida <- extraer_pi(mod)

      salida$gobierno <- nombre

      salida

    },
    sbm_modelos,
    names(redes_poder)
  )
)


# ergm 
ergm_modelos <- lapply(
  redes_poder,
  function(g) {

    g_net <- asNetwork(g)

    ergm(
      g_net ~
        edges +
        nodematch("partido") +
        nodematch("predecesores") +
        nodematch("carrera") +
        nodematch("universidad") +
        nodematch("genero") +
        nodematch("nivel_estudios") 
    )
  }
)

extraer_ergm <- function(modelo){

  s <- summary(modelo)

  coefs <- s$coefficients

  data.frame(
    termino = rownames(coefs),
    estimacion = coefs[, "Estimate"],
    error_std = coefs[, "Std. Error"],
    estadistico = coefs[, "z value"],
    p = coefs[, "Pr(>|z|)"],
    row.names = NULL
  )

}

tabla_ergm <- dplyr::bind_rows(
  Map(
    function(mod, nombre){

      salida <- extraer_ergm(mod)

      salida$gobierno <- nombre

      salida

    },

    ergm_modelos,

    names(redes_poder)

  )
)

tabla_ergm <- tabla_ergm  %>% 
  dplyr::select(
    gobierno,
    termino,
    estimacion,
    error_std,
    estadistico,
    p
  )

# sociabilidad
socialidad_modelos <- lapply(
  redes_poder,
  function(g) {

    # Matriz de adyacencia
    Y <- as.matrix(
      as_adjacency_matrix(
        g,
        sparse = FALSE
      )
    )

    n <- nrow(Y)

    # Arreglo de covariables diádicas
    Xdyad <- array(
      NA_real_,
      dim = c(n, n, 7)
    )

    Xdyad[, , 1] <- outer(V(g)$partido,
                          V(g)$partido,
                          "==") * 1

    Xdyad[, , 2] <- outer(V(g)$genero,
                          V(g)$genero,
                          "==") * 1

    Xdyad[, , 3] <- outer(V(g)$carrera,
                          V(g)$carrera,
                          "==") * 1

    Xdyad[, , 4] <- outer(V(g)$universidad,
                          V(g)$universidad,
                          "==") * 1

    Xdyad[, , 5] <- outer(V(g)$nivel_estudios,
                          V(g)$nivel_estudios,
                          "==") * 1

    Xdyad[, , 6] <- outer(V(g)$predecesores,
                          V(g)$predecesores,
                          "==") * 1

    edad <- V(g)$edad

    Xdyad[, , 7] <- outer(
      edad,
      edad,
      function(x, y) abs(x - y) <= 5
    ) * 1

    amen::ame(
      Y = Y,
      Xdyad = Xdyad,
      family = "bin",
      symmetric = TRUE,
      plot = FALSE
    )
  }
)

extraer_ame <- function(modelo){

  beta <- modelo$BETA

  nombres <- c(
    "Intercepto",
    "Homofilia: Partido",
    "Homofilia: Género",
    "Homofilia: Carrera",
    "Homofilia: Universidad",
    "Homofilia: Nivel de estudios",
    "Homofilia: Predecesores",
    "Edad (|Δ| ≤ 5 años)"
  )

  data.frame(
    termino = nombres,
    media = colMeans(beta),
    sd = apply(beta, 2, sd),
    li95 = apply(beta, 2, quantile, 0.025),
    ls95 = apply(beta, 2, quantile, 0.975),
    row.names = NULL
  )

}

tabla_ame <- dplyr::bind_rows(
  Map(
    function(mod, nombre){

      salida <- extraer_ame(mod)

      salida$gobierno <- nombre

      salida

    },

    socialidad_modelos,

    names(redes_poder)

  )
)

tabla_ame <- tabla_ame  %>% 
  dplyr::select(
    gobierno,
    termino,
    media,
    sd,
    li95,
    ls95
  )


```

### Modelos de bloques estocásticos {.tabset}

#### Resumen 

```{r estocasticos-poder, tab.cap="Comparación de los modelos de bloques estocásticos para los distintos gobiernos"}
tabla_sbm %>% 
  dplyr::select(-"PL") %>% 
  kableExtra::kbl(caption = 'Comparación de los modelos de bloques estocásticos para los distintos gobiernos',
                    digits = 3) %>% 
  kableExtra::kable_minimal()
```

+ Se observa que, de los cuatro gobiernos analizados, el de Santos es el que presenta el mayor número de comunidades, con un total de seis bloques, mientras que el gobierno de Uribe presenta la menor cantidad, con tres bloques. Esto sugiere que la red del gobierno de Santos posee una estructura más subdividida que la de los demás gobiernos. Asimismo, en los cuatro casos se evidencia una distribución heterogénea de los tamaños de las comunidades, ya que los bloques contienen diferentes cantidades de nodos. Un aspecto llamativo es que en todos los gobiernos existe una comunidad considerablemente más grande que las demás; por ejemplo, en los gobiernos de Petro y Uribe el bloque más grande está conformado por 41 y 31 nodos, respectivamente, mientras que las comunidades restantes oscilan entre 10 y 16 nodos en el caso de Petro y entre 12 y 13 nodos en el caso de Uribe.

+ Los valores de ICL y PL observados en \@ref(tab:estocasticos-poder) corresponden a criterios utilizados para seleccionar el modelo de bloques. Aunque no son comparables directamente entre gobiernos debido a que cada red tiene diferente tamaño y estructura, sí permiten identificar el modelo óptimo dentro de cada caso de estudio.

#### Petro

```{r tabla-pi-petro, fig.cap="Probabilidades de interacción para el gobierno de Petro"}
tabla_pi %>% 
  dplyr::filter(gobierno=="Petro") %>% 
  dplyr::select(-gobierno) %>% 
  kableExtra::kbl(caption = 'Probabilidades de interacción para el gobierno de Petro',
                    digits = 3) %>% 
  kableExtra::row_spec(c(3,7,11,15), bold = T, color = "white", background = "#B0779E") %>% 
  kableExtra::row_spec(16, bold = T, color = "white", background = "#E46923") %>% 
  kableExtra::kable_minimal()
```

Se observa que las comunidades presentan una mayor probabilidad de interacción dentro de sí mismas que con las demás comunidades. En particular, el bloque D destaca por presentar una probabilidad de conexión interna muy alta ($P_{DD}=0.981$), lo que indica una comunidad altamente cohesiva. En contraste, el bloque C exhibe una baja probabilidad de conexión tanto entre sus propios miembros ($P_{CC}=0.053$) como con los demás bloques, lo que sugiere que constituye una comunidad poco conectada con el resto de la red.

#### Duque

```{r tabla-pi-duque, fig.cap="Probabilidades de interacción para el gobierno de Duque"}
tabla_pi %>% 
  dplyr::filter(gobierno=="Duque") %>% 
  dplyr::select(-gobierno) %>% 
  kableExtra::kbl(caption = 'Probabilidades de interacción para el gobierno de Duque',
                    digits = 3) %>% 
  kableExtra::row_spec(c(1,6,11), bold = T, color = "white", background = "#E46923") %>% 
  kableExtra::kable_minimal()
```

Al igual que en el gobierno de Petro, las mayores probabilidades de conexión se presentan dentro de las mismas comunidades, lo que indica una preferencia de los nodos por relacionarse con miembros de su propio bloque. En particular, la comunidad C es la más cohesiva, con una probabilidad de interacción interna de 0.966, seguida por las comunidades A (0.418) y B (0.261). En contraste, la comunidad D presenta una baja probabilidad de conexión entre sus integrantes (0.039), lo que sugiere una menor cohesión interna. Asimismo, las probabilidades de interacción entre comunidades son, en general, reducidas, siendo la conexión entre los bloques B y C (0.072) la más alta entre comunidades distintas.

#### Santos

```{r tabla-pi-santos, fig.cap="Probabilidades de interacción para el gobierno de Santos"}
tabla_pi %>% 
  dplyr::filter(gobierno=="Santos") %>% 
  dplyr::select(-gobierno) %>% 
  kableExtra::kbl(caption = 'Probabilidades de interacción para el gobierno de Santos',
                    digits = 3) %>% 
  kableExtra::row_spec(c(1,8,22,29,36), 
                       bold = T, color = "white", background = "#E46923") %>% 
  kableExtra::row_spec(c(12,32), bold = T, color = "white", background = "#B0779E") %>% 
  kableExtra::kable_minimal()
```

Al igual que en los gobiernos de Petro y Duque, las mayores probabilidades de interacción se presentan dentro de las mismas comunidades, destacándose los bloques B ($P_{BB}=0.976$) y F ($P_{FF}=0.965$), que exhiben una alta cohesión interna. Sin embargo, a diferencia de los casos anteriores, en el gobierno de Santos se observan probabilidades de interacción entre comunidades relativamente más altas. En particular, la conexión entre los bloques B y F alcanza una probabilidad de 0.165, mientras que entre B-D y B-E es de 0.078. Esto sugiere que, aunque el modelo identifica un mayor número de comunidades (seis bloques), estas no se encuentran completamente aisladas, sino que mantienen una mayor interacción entre sí.

#### Uribe

```{r tabla-pi-uribe, fig.cap="Probabilidades de interacción para el gobierno de Uribe"}
tabla_pi %>% 
  dplyr::filter(gobierno=="Uribe") %>% 
  dplyr::select(-gobierno) %>% 
  kableExtra::kbl(caption = 'Probabilidades de interacción para el gobierno de Uribe',
                    digits = 3) %>% 
  kableExtra::row_spec(c(5,9), bold = T, color = "white", background = "#E46923") %>% 
  kableExtra::kable_minimal()
```

Al igual que en los gobiernos anteriores, las probabilidades de interacción son mayores dentro de las comunidades que entre ellas, lo que evidencia una preferencia por establecer conexiones con miembros del mismo bloque. No obstante, a diferencia de los demás gobiernos, ninguna comunidad presenta una cohesión interna tan marcada. Aunque el bloque B registra la mayor probabilidad de interacción dentro de la comunidad ($P_{BB}=0.628$), este valor es considerablemente inferior a los observados en los gobiernos de Petro, Duque y Santos. Asimismo, el bloque A exhibe una baja probabilidad de conexión interna ($P_{AA}=0.058$), mientras que el bloque C presenta una cohesión moderada ($P_{CC}=0.432$). Estos resultados sugieren que, si bien las comunidades identificadas en el gobierno de Uribe están definidas, sus fronteras son menos marcadas y las conexiones se encuentran menos concentradas dentro de cada bloque.

### Modelos de grafos aleatorios exponenciales

```{r ERGM-poder, tab.cap="Comparación de los modelos de grafos aleatorios exponenciales para los distintos gobiernos"}
tabla_ergm %>% 
  kableExtra::kbl(caption = 'Comparación de los modelos de grafos aleatorios exponenciales para los distintos gobiernos',
                    digits = 3) %>% 
  kableExtra::row_spec(
    c(2,5,9,10,11,12,13,16,21,23,27,28),
    color = "#7f8c8d",
    italic = TRUE
  ) %>%
  kableExtra::row_spec(
    c(3,17,24),
    bold = TRUE,
    background = "#CF2F40",
    color = "white"
  ) %>%
  kableExtra::kable_minimal()
```

+ Los resultados indican que compartir el mismo **predecesor** no favorece la formación de vínculos; por el contrario, en tres de los cuatro gobiernos este atributo presenta separación completa, lo que sugiere que prácticamente no existen enlaces entre individuos que comparten un mismo predecesor.

+ En el gobierno de **Petro** la probabilidad de formar un vínculo aumenta entre individuos que comparten carrera, género y nivel educativo. Estos resultados son consistentes con la inspección visual de la red (Figura \@ref(fig:fig-petro)), donde se observa una mayor tendencia a establecer relaciones entre personas del mismo género.

+ En el gobierno de **Duque** únicamente el nivel de estudios presenta un efecto estadísticamente significativo. Esto sugiere que la similitud en la formación académica desempeña un papel importante en la formación de vínculos, mientras que las demás características analizadas no muestran evidencia suficiente de influir en la estructura de la red.

+ En el gobierno de **Santos**, aunque la visualización de la red no evidencia una comunidad claramente conformada por mujeres (Figura \@ref(fig:fig-santos)), el ERGM indica que el género sí incrementa la probabilidad de establecer vínculos entre individuos del mismo género. Esto refleja que la homofilia por género puede manifestarse localmente sin generar necesariamente comunidades bien definidas.

+ En el gobierno de **Uribe** compartir la misma carrera y, especialmente, la misma universidad incrementa la probabilidad de establecer vínculos. Esto sugiere que la formación académica constituye un mecanismo importante en la organización de la red.


### Modelos de Sociabilidad con covariables

```{r sociabilidad-poder, tab.cap="Comparación de los modelos de sociabilidad para los distintos gobiernos"}
tabla_ame %>% 
  kableExtra::kbl(caption = 'Comparación de los modelos de sociabilidad para los distintos gobiernos',
                    digits = 3) %>% 
  kableExtra::row_spec(
    c(2,7,8,10,11,12,13,15,16,18,23,26,30,31,32),
    color = "#7f8c8d",
    italic = TRUE
  ) %>%
  kableExtra::kable_minimal()
```

En general, los modelos de sociabilidad evidencian que la formación de vínculos está asociada principalmente con características académicas y personales de los actores. La homofilia por carrera, universidad y nivel de estudios aparece de manera recurrente en varios gobiernos, mientras que la pertenencia al mismo partido político no muestra evidencia de influir en la formación de relaciones. Asimismo, compartir un mismo predecesor tampoco presenta un efecto consistente, lo que sugiere que las conexiones dentro de estas redes se estructuran más alrededor de trayectorias académicas y atributos individuales que de afinidades partidistas o de sucesión administrativa.

## f. Evalúe la bondad de ajuste de los modelos ajustados en el numeral anterior utilizando como estadísticos de prueba la densidad, la transitividad, la asortatividad y la distancia geodésica promedio. Presente los resultados en tablas y gráficos, interpretando detalladamente los hallazgos, identificando qué modelos capturan mejor las propiedades observadas en la red y limitando el análisis a un máximo de 1000 palabras. {.tabset}

Por cada Modelo hay una pestaña denominada **Discusión** donde se encuentra el análisis respectivo.

```{r}
estadisticas_red <- function(g){

  c(
    densidad = edge_density(g),
    transitividad = transitivity(g, type = "global"),
    asortatividad = assortativity_degree(g, directed = FALSE),
    distancia = mean_distance(g, directed = FALSE)
  )

}

estadisticas_observadas <- lapply(
  redes_poder,
  estadisticas_red
)

estadisticas_simuladas <- function(simulaciones){

  dplyr::bind_rows(

    lapply(

      simulaciones,

      function(red){

        # Solo convertir si es un objeto network
        if(inherits(red, "network")){
          red <- intergraph::asIgraph(red)
        }

        as.data.frame(
          as.list(
            estadisticas_red(red)
          )
        )

      }

    )

  )

}
graficar_gof <- function(simulados,
                         observado,
                         titulo = ""){

  par(mfrow = c(2,2))

  estadisticos <- c(
    "densidad",
    "transitividad",
    "asortatividad",
    "distancia"
  )

  for(est in estadisticos){

    boxplot(
      simulados[[est]],
      main = est,
      ylab = est
    )

    abline(
      h = observado[est],
      col = "red",
      lwd = 2
    )

  }

  mtext(
    titulo,
    outer = TRUE,
    line = -2,
    cex = 1.2
  )

}


#Bloques estocásticos
simular_sbm <- function(modelo, nsim = 500){

  k_opt <- which.max(modelo$ICL)

  P <- modelo$prediction(k_opt)

  n <- nrow(P)

  sims <- vector("list", nsim)

  for(i in seq_len(nsim)){

    Y <- matrix(0, n, n)

    Y[upper.tri(Y)] <-
      rbinom(
        sum(upper.tri(Y)),
        1,
        P[upper.tri(P)]
      )

    Y <- Y + t(Y)

    sims[[i]] <- igraph::graph_from_adjacency_matrix(
      Y,
      mode = "undirected"
    )

  }

  sims

}

sim_sbm <- lapply(
  sbm_modelos,
  simular_sbm,
  nsim = 500
)

estadisticas_sim_sbm <-
  lapply(
    sim_sbm,
    estadisticas_simuladas
  )



# ERGM
sim_ergm <- lapply(
  ergm_modelos,
  simulate,
  nsim = 500
)
estadisticas_sim_ergm <-
  lapply(
    sim_ergm,
    estadisticas_simuladas
  )

# ame

simular_ame <- function(modelo, nsim = 500){

  P <- modelo$YPM

  n <- nrow(P)

  sims <- vector("list", nsim)

  for(i in seq_len(nsim)){

    Y <- matrix(0, n, n)

    Y[upper.tri(Y)] <-
      rbinom(
        sum(upper.tri(Y)),
        1,
        P[upper.tri(P)]
      )

    Y <- Y + t(Y)

    sims[[i]] <-
      igraph::graph_from_adjacency_matrix(
        Y,
        mode = "undirected",
        diag = FALSE
      )

  }

  sims

}

sim_ame <- lapply(
  socialidad_modelos,
  simular_ame,
  nsim = 500
)

estadisticas_sim_ame <-
  lapply(
    sim_ame,
    estadisticas_simuladas
  )

```

### Modelos de bloques estocásticos {.tabset}

#### Petro

```{r bs-petro, fig.cap="Comparación estadísticos en el modelo de bloques estocásticos para el gobierno de Petro", fig.height=14, fig.width=9, fig.align='center'}
graficar_gof(
    simulados = estadisticas_sim_sbm[[1]],
    observado = estadisticas_observadas[[1]],
    titulo = names(redes_poder)[1]
  )
```

#### Duque

```{r bs-duque, fig.cap="Comparación estadísticos en el modelo de bloques estocásticos para el gobierno de duque", fig.height=14, fig.width=9, fig.align='center'}
graficar_gof(
    simulados = estadisticas_sim_sbm[[2]],
    observado = estadisticas_observadas[[2]],
    titulo = names(redes_poder)[2]
  )
```

#### Santos

```{r bs-santos, fig.cap="Comparación estadísticos en el modelo de bloques estocásticos para el gobierno de Santos", fig.height=14, fig.width=9, fig.align='center'}
graficar_gof(
    simulados = estadisticas_sim_sbm[[3]],
    observado = estadisticas_observadas[[3]],
    titulo = names(redes_poder)[3]
  )
```

#### Uribe

```{r bs-uribe, fig.cap="Comparación estadísticos en el modelo de bloques estocásticos para el gobierno de Uribe", fig.height=14, fig.width=9, fig.align='center'}
graficar_gof(
    simulados = estadisticas_sim_sbm[[4]],
    observado = estadisticas_observadas[[4]],
    titulo = names(redes_poder)[4]
  )
```

#### Discusión

+ En todos los gobiernos, la densidad observada se encuentra dentro o muy cercana al rango intercuartílico de las redes simuladas, lo que indica que el modelo reproduce adecuadamente la proporción global de enlaces de las redes.

+ En los cuatro gobiernos la transitividad observada es considerablemente menor que la obtenida en las simulaciones. Esto indica que el modelo genera redes con una mayor tendencia al cierre triádico que la observada en los datos, es decir, sobreestima la formación de triángulos.

+ La capacidad del modelo para reproducir la asortatividad es heterogénea entre gobiernos, ya que en algunos casos la red observada presenta valores inferiores a los simulados y en otros superiores. Esto sugiere que la estructura de mezcla entre nodos no es capturada de manera uniforme por el modelo.

+ La distancia geodésica promedio observada es sistemáticamente inferior a la obtenida en las redes simuladas. Esto indica que el modelo genera redes menos compactas que las observadas, produciendo caminos promedio más largos entre los nodos.

### Modelos de grafos aleatorios exponenciales {.tabset}

#### Petro

```{r ergm-petro, fig.cap="Comparación estadísticos en el modelo de grafos aleatorios exponenciales para el gobierno de Petro", fig.height=14, fig.width=9, fig.align='center'}
graficar_gof(
    simulados = estadisticas_sim_ergm[[1]],
    observado = estadisticas_observadas[[1]],
    titulo = names(redes_poder)[1]
  )
```

#### Duque

```{r ergm-duque, fig.cap="Comparación estadísticos en el modelo de grafos aleatorios exponenciales para el gobierno de Duque", fig.height=14, fig.width=9, fig.align='center'}
graficar_gof(
    simulados = estadisticas_sim_ergm[[2]],
    observado = estadisticas_observadas[[2]],
    titulo = names(redes_poder)[2]
  )
```

#### Santos

```{r ergm-santos, fig.cap="Comparación estadísticos en el modelo de grafos aleatorios exponenciales para el gobierno de Santos", fig.height=14, fig.width=9, fig.align='center'}
graficar_gof(
    simulados = estadisticas_sim_ergm[[3]],
    observado = estadisticas_observadas[[3]],
    titulo = names(redes_poder)[3]
  )
```

#### Uribe

```{r ergm-uribe, fig.cap="Comparación estadísticos en el modelo de grafos aleatorios exponenciales para el gobierno de Uribe", fig.height=14, fig.width=9, fig.align='center'}
graficar_gof(
    simulados = estadisticas_sim_ergm[[4]],
    observado = estadisticas_observadas[[4]],
    titulo = names(redes_poder)[4]
  )
```

#### Discusión

+ En todos los gobiernos, la **densidad** observada se encuentra dentro o muy cercana al rango intercuartílico de las redes simuladas, lo que indica que el modelo reproduce adecuadamente la proporción global de enlaces de las redes.

+ En los cuatro gobiernos la **transitividad** y la **asortatividad** observada es considerablemente menor que la obtenida en las simulaciones. Esto indica que el modelo genera redes con una mayor tendencia al cierre triádico que la observada en los datos, es decir, sobreestima la formación de triángulos.

+ La capacidad del modelo para reproducir la **distancia** es heterogénea entre gobiernos, ya que en algunos casos la red observada presenta valores inferiores a los simulados y en otros superiores. Hay una excepción con el gobierno de **Uribe** cuya obserbación se encuentra dentro del rango intercuartílico.

### Modelos de sociabilidad con covariables {.tabset}

#### Petro

```{r box-petro, fig.cap="Comparación estadísticos en el modelo de sociabilidad con covariables para el gobierno de Petro", fig.height=14, fig.width=9, fig.align='center'}
graficar_gof(
    simulados = estadisticas_sim_ame[[1]],
    observado = estadisticas_observadas[[1]],
    titulo = names(redes_poder)[1]
  )
```

#### Duque

```{r box-duque, fig.cap="Comparación estadísticos en el modelo de sociabilidad con covariables para el gobierno de Duque", fig.height=14, fig.width=9, fig.align='center'}
graficar_gof(
    simulados = estadisticas_sim_ame[[2]],
    observado = estadisticas_observadas[[2]],
    titulo = names(redes_poder)[2]
  )
```

#### Santos

```{r box-santos, fig.cap="Comparación estadísticos en el modelo de sociabilidad con covariables para el gobierno de Santos", fig.height=14, fig.width=9, fig.align='center'}
graficar_gof(
    simulados = estadisticas_sim_ame[[3]],
    observado = estadisticas_observadas[[3]],
    titulo = names(redes_poder)[3]
  )
```

#### Uribe

```{r box-uribe, fig.cap="Comparación estadísticos en el modelo de sociabilidad con covariables para el gobierno de Uribe", fig.height=14, fig.width=9, fig.align='center'}
graficar_gof(
    simulados = estadisticas_sim_ame[[4]],
    observado = estadisticas_observadas[[4]],
    titulo = names(redes_poder)[4]
  )
```

#### Discusión

+ La capacidad del modelo para reproducir la **densidad** es heterogénea entre gobiernos, ya que en algunos casos la red observada presenta valores superiores y hay otros que estan dentro del rango intercuartílico indicando que en alguno casos (de acuerdo con las figuras \@ref(fig:box-uribe) y \@ref(fig:box-duque)) logra reproducir adecuadamente la proporción global de enlaces.

+ En los cuatro gobiernos la **transitividad** y la **asortatividad** observada es considerablemente menor que la obtenida en las simulaciones. Esto indica que el modelo genera redes con una mayor tendencia al cierre triádico que la observada en los datos, es decir, sobreestima la formación de triángulos. Ocurre de manera similar con la **distancia** exceptuando el caso del gobierno de **Uribe** para el cual parece reproducir adecuadamente las distancias geodésicas.




## g. Repita los numerales b., c. y d. para la red completa, sin filtrar por gobierno. {.tabset}

En cada pestaña se encuentra el respectivo análisis.

### Visualizaicón decorada

```{r}
datos_gob <- poder  %>% 
  mutate(
    partido_plot = case_when(
      PARTIDO_POLITICO %in% c("PACTO HISTORICO", "PACTO HISTÓRICO") ~ "Pacto Histórico",

      PARTIDO_POLITICO %in% c("CENTRO DEMOCRATICO", "CENTRO DEMOCRÁTICO") ~ "Centro Democrático",

      PARTIDO_POLITICO %in% c("PARTIDO LIBERAL",
                              "PARTIDO LIBERAL COLOMBIANO") ~ "Liberal",

      PARTIDO_POLITICO %in% c("PARTIDO CONSERVADOR",
                              "PARTIDO CONSERVADOR COLOMBIANO") ~ "Conservador",

      PARTIDO_POLITICO %in% c("PARTIDO DE LA U",
                              "PARTIDO SOCIAL DE UNIDAD NACIONAL") ~ "Partido de la U",

      PARTIDO_POLITICO %in% c("CAMBIO RADICAL") ~ "Cambio Radical",

      TRUE ~ "Otros"
    )
  )

  nombres <- poder[[1]]

  A <- datos_gob %>% 
    select(all_of(entidades)) %>%
    mutate(across(everything(), as.numeric)) %>%
    as.matrix()

  rownames(A) <- nombres

  W <- A %*% t(A)

  Y_poder <- ifelse(W > 0, 1, 0)

  diag(Y_poder) <- 0


g_poder <- graph_from_adjacency_matrix(
    Y_poder,
    mode = "undirected",
    diag = FALSE
  )

  V(g_poder)$nombre <- datos_gob[[1]]
  V(g_poder)$partido <- datos_gob$partido_plot
  V(g_poder)$genero <- datos_gob$GENERO
  V(g_poder)$edad <- datos_gob$EDAD
  V(g_poder)$grado <- degree(g_poder)

```

```{r red-completa, fig.height=15}
ggraph(g_poder, layout = "fr") +

    geom_edge_link(
      alpha = .25,
      colour = "grey70"
    ) +

    geom_node_point(
      aes(
        colour = genero,
        shape = partido,
        size = grado
      )
    ) + scale_shape_manual(
  values = c(
    "Pacto Histórico" = 16,      # círculo
    "Centro Democrático" = 17,   # triángulo
    "Partido de la U" = 15,      # cuadrado
    "Liberal" = 18,              # rombo
    "Conservador" = 8,           # estrella
    "Cambio Radical" = 3,        # cruz
    "Otros" = 7                  # cuadrado con cruz
  )
) + guides(
  shape = guide_legend(nrow = 3, direction = "vertical"),
  colour = guide_legend(nrow = 2, direction = "vertical"),
  size=guide_legend(direction = "vertical") ) +

    labs(title = "Red completa") +

    theme_minimal() +

    theme(
      legend.position = "bottom"
    )
```

+ La visualización de la red permite observar que la mayoría de los actores se concentran en un componente principal, mientras que existen algunos nodos y pequeños grupos ubicados en la periferia. Asimismo, se aprecia una mayor proporción de hombres (azul) que de mujeres (rosa), lo que refleja un predominio masculino entre los integrantes de la red.

+ Aunque los nodos correspondientes a mujeres son menos numerosos, no se observa visualmente que conformen una comunidad claramente diferenciada, sino que se encuentran distribuidos en distintas regiones de la red.

+ En cuanto a la afiliación partidista, visualmente se observa una presencia importante de nodos correspondientes al Partido Conservador (estrella), especialmente en la zona central de la red. No obstante, no se evidencian agrupamientos claramente definidos por partido político, ya que las distintas formas aparecen mezcladas a lo largo del componente principal.

### Centralidad

```{r 1g centralidad, echo=FALSE}
# medidas de centralidad
dc <- degree(g_poder, normalized = T)
cc <- closeness(g_poder, normalized = T)
bc <- betweenness(g_poder, normalized = T)
ec <- eigen_centrality(g_poder)$vector
medidas_1gcentralidad <- data.frame(
  'Medidas/Departamento'= c('Grado','Cercania','Intermediacion','Propio'),
  Media=c(mean(dc),mean(cc, na.rm = T),mean(bc), mean(ec)),
      'Desv.Est.' = c(sd(dc), sd(cc, na.rm = T), sd(bc), sd(ec))
)

names(medidas_1gcentralidad) <- c('Medidas',
                                 'Media','Desviacion Estandar')
```

```{r centralidad-red-completa, tab.cap="Medidas de centralidad para toda la red "}
medidas_1gcentralidad %>% 
  kableExtra::kbl(
    caption = "Resultados",
    digits = 3
  ) %>% 
  kableExtra::kable_minimal()
```

La red completa presenta un grado medio de 0.058, indicando que, en promedio, cada actor se encuentra conectado con una pequeña proporción del total de funcionarios. La cercanía promedio es de 0.341 y muestra una baja variabilidad (desviación estándar de 0.055), lo que sugiere que la capacidad de alcanzar al resto de los actores es relativamente homogénea entre los nodos de la red. Por su parte, la intermediación promedio continúa siendo baja (0.008), indicando que la mayoría de los funcionarios no actúa como puente entre otros actores. Finalmente, la centralidad de vector propio presenta la mayor variabilidad (media de 0.171 y desviación estándar de 0.222), lo que evidencia que unos pocos actores concentran una posición privilegiada al estar conectados con otros nodos altamente centrales, mientras que la mayoría posee valores reducidos de esta medida.

### Análisis Local y estructural {.tabset}

#### Distancia

```{r 1c-distancia-poder, echo=FALSE}
tabla1cdistancia <- data.frame(
  'Medidas/departamento'=c("Orden",
                           "Tamaño",
                           "Orden de la componente gigante",
                           "Diámetro del grafo",
                           "Camino del diámetro",
                           "distancia media"),
  valor = c(vcount(g_poder),
              ecount(g_poder),
              max(components(g_poder)$csize),
              diameter(g_poder,
                       weights = NA),
              paste0(names(get_diameter(g_poder,
                                        weights = NA)),
                     collapse = ";"),
              round(mean_distance(g_poder, 
                                  weights = NA,
                                  directed = FALSE),3))
                           )
```

```{r distancia-tabla-poder, tab.cap="Medidas de distancia para toda la red "}
tabla1cdistancia %>% 
  kableExtra::kbl(caption='Resultados', 
                  digits=3) %>% 
  kableExtra::kable_minimal()
```

A diferencia de las redes individuales por gobierno, la red completa es conexa, ya que la componente gigante incluye la totalidad de los 265 nodos. Además, el aumento en el tamaño de la red no implica un incremento importante en las distancias entre actores: la distancia media es de aproximadamente tres pasos y el diámetro permanece en siete, valores muy similares a los obtenidos para cada gobierno por separado. Esto sugiere que, al considerar conjuntamente todos los funcionarios, la red mantiene una estructura relativamente compacta, en la que los actores pueden alcanzarse mediante pocos intermediarios.

#### Cohesión

```{r 1c-cohesión-poder, message=FALSE, warning=FALSE}
tabla_cliques <- sapply(
  X = seq_len(clique_num(g_poder)),
  FUN = \(k) {
    count_max_cliques(g_poder, min = k, max = k)
  }
)

tabla_cliques <- data.frame(
  clique = seq_along(tabla_cliques),
  frecuencia = tabla_cliques
)

tabla_cliques <- dplyr::filter(
  tabla_cliques,
  frecuencia != 0
)

clanes_maximales <- largest_cliques(g_poder)

par(mfrow = c(1, 1), mar = c(1, 1, 3, 1))

for (k in seq_along(clanes_maximales)) {

  clan_maximal <- induced_subgraph(
    g_poder,
    vids = clanes_maximales[[k]]
  )

  plot(
    clan_maximal,
    main = paste(
      "Clan maximal",
      k,
      "- Orden",
      vcount(clan_maximal)
    ),
    vertex.size = 25,
    vertex.label = "",
    vertex.color = "steelblue",
    vertex.frame.color = "black",
    edge.color = "gray30"
  )
}

comp <- components(g_poder)

giant_id <- which(comp$membership == which.max(comp$csize))

g_gc <- induced_subgraph(
  g_poder,
  giant_id
)

densidad2c <- data.frame(
  Red=c("Componente gigante","Red completa"),
  Densidad = c(edge_density(g_gc),edge_density(g_poder))
)


```

```{r cliques-poder, tab.cap="Cliques en la red completa de los gobiernos"}
tabla_cliques %>%
    kableExtra::kbl(
      caption = "Clanes y su Frecuencia para toda la red",
      digits = 3,
      format = 'html'
    ) %>%
    kableExtra::kable_minimal()
```

En la red completa se observa una mayor diversidad en el tamaño de los cliques maximales. Aunque predominan los cliques pequeños, especialmente de tres y cuatro actores, también se identifican grupos altamente cohesionados de gran tamaño, alcanzando hasta 23 actores. Esto indica que, al integrar los cuatro gobiernos en una única red, emergen comunidades más amplias cuyos miembros se encuentran completamente conectados entre sí.

```{r tabla-densidad-poder, tab.cap="Densidad de las componentes gigantes de la red completa"}
densidad2c %>% 
  kableExtra::kbl(
    caption = "Densidad de las componentes gigantes de la red completa",
    digits = 3
  ) %>% 
  kableExtra::kable_minimal()
```

La densidad de la componente gigante coincide con la de la red completa (0.058), debido a que toda la red forma una única componente conexa. En términos generales, la red es relativamente dispersa, ya que solo alrededor del 5.8 % de las conexiones posibles están presentes. Sin embargo, esta baja densidad global no impide la existencia de cliques de gran tamaño, lo que evidencia la presencia de subgrupos altamente cohesionados dentro de una estructura general más dispersa.

#### Conectividad

```{r 1c-conectividad-poder, echo=FALSE}
tabla.1cconectividad <- data.frame(Medidas=c(
  "¿Está conectado", 
  "Conectividad nodal", 
  "Conectividad por aristas", 
  "Puntos de artículación"
),
Valores=c(is_connected(g_poder),
             vertex_connectivity(g_poder),
             edge_connectivity(g_poder),
             paste(names(articulation_points(g_poder)),
                   collapse = ";")))

```

```{r tabla-conectividad-poder, tab.cap='Comparación de métricas de conectividad'}
tabla.1cconectividad %>% 
  kableExtra::kbl(caption = 'Métricas de conectividad',
                    digits = 3) %>% 
  kableExtra::kable_minimal()
```

A diferencia de las redes individuales por gobierno, la red completa es conexa, por lo que existe al menos un camino entre cualquier par de actores. En consecuencia, la conectividad nodal y la conectividad por aristas toman el valor de 1. Esto indica que la eliminación de un único nodo o de una única arista es suficiente para desconectar la red, por lo que, aunque la red está completamente conectada, presenta una baja robustez estructural frente a la pérdida de actores o vínculos clave.

#### Agrupamiento

```{r message=FALSE, warning=FALSE}
# Transitividad local
tabla_1c_transitividadg <- transitivity(
  graph = g_poder,
  type = "local"
)

tabla_1c_transitividadg[is.nan(tabla_1c_transitividadg)] <- NA

# Transitividad global
trans_global <- transitivity(
  graph = g_poder,
  type = "global"
)

# Datos para el histograma
df <- data.frame(
  transitividad = tabla_1c_transitividadg
)

# Gráfico
grafico_transitividad <-
  ggplot(df, aes(x = transitividad)) +
  geom_histogram(
    col = "gray24",
    fill = "steelblue"
  ) +
  labs(
    title = "Distribución de la transitividad local",
    x = "Transitividad local",
    y = "Frecuencia"
  ) +
  geom_vline(
    aes(
      xintercept = trans_global,
      color = "Global"
    ),
    linewidth = 1.2
  ) +
  annotate(
    "text",
    x = trans_global,
    y = Inf,
    label = round(trans_global, 3),
    vjust = 2,
    color = "black"
  ) +
  scale_color_manual(
    name = "",
    values = c(Global = "gray49")
  ) +
  theme_minimal()

```

```{r mosaico-tl-poder, fig.cap="Distribución de la transitividad local en la red completa", fig.height=9, fig.width=7, message=FALSE, warning=FALSE}
grafico_transitividad
```

La red completa presenta una transitividad global de 0.659, lo que indica una elevada tendencia a la formación de triángulos y, por tanto, de grupos de actores cuyos vecinos también se encuentran conectados entre sí. Asimismo, la distribución de la transitividad local presenta un sesgo hacia la izquierda, evidenciando que la mayoría de los nodos posee coeficientes de transitividad relativamente altos, mientras que son pocos los actores con valores bajos. Esto sugiere que el agrupamiento local es una característica predominante de la red.

```{r 1c-clusters-poder, echo=FALSE, message=FALSE, warning=FALSE}

clusters_lista <- list(
  kc = cluster_fast_greedy,
  clb = cluster_edge_betweenness,
  cw = cluster_walktrap,
  ci = cluster_infomap
)

# Ejecutar todos los algoritmos
clusters_coords <- lapply(
  clusters_lista,
  \(f) f(g_poder)
)

# Layout
set.seed(831)
layout_kk <- layout_with_kk(g_poder)

# Elegir el clustering con mayor modularidad
mods <- sapply(clusters_coords, modularity)

validacion2dclusters <- clusters_coords[[which.max(mods)]]

par(mfrow = c(1, 2), oma = c(0, 0, 3, 0))

ord <- order(
  sizes(validacion2dclusters),
  decreasing = TRUE
)[1:min(10, length(sizes(validacion2dclusters)))]

plot(
  validacion2dclusters,
  g_poder,
  layout = layout_kk,
  vertex.size = 12,
  vertex.label = NA
)

plot.new()

legend(
  "center",
  legend = c(
    "Top 10 clusters:",
    paste0(
      " - Cluster ",
      ord,
      " (n = ",
      sizes(validacion2dclusters)[ord],
      ")"
    )
  ),
  col = c(
    NA,
    rainbow(length(sizes(validacion2dclusters)))[ord]
  ),
  pch = c(
    NA,
    rep(19, length(ord))
  ),
  pt.cex = 1.5,
  bty = "n"
)

mtext(
  paste(
    "Clustering mediante",
    validacion2dclusters$algorithm
  ),
  outer = TRUE,
  side = 3,
  line = 1.5,
  cex = 1.1
)

```

En cuanto a la detección de comunidades, el algoritmo basado en betweenness obtuvo el mayor valor de modularidad, por lo que fue el método que mejor identificó la estructura comunitaria de la red completa entre los algoritmos evaluados.

```{r include=FALSE}
# bloques estocasticos


extraer_sbm <- function(modelo){

  k_opt <- which.max(modelo$ICL)

  Z <- modelo$memberships[[k_opt]]$Z

  grupos <- max.col(Z)

  data.frame(

    k_optimo = k_opt,

    "tamaños" = paste(table(grupos), collapse = ", "),

    ICL = modelo$ICL[k_opt],

    PL = modelo$PL[k_opt]

  )

}



extraer_pi <- function(modelo){

  k_opt <- which.max(modelo$ICL)

  pi <- modelo$model_parameters[[k_opt]]$pi

  as.data.frame(as.table(pi))

}




# ergm 


extraer_ergm <- function(modelo){

  s <- summary(modelo)

  coefs <- s$coefficients

  data.frame(
    termino = rownames(coefs),
    estimacion = coefs[, "Estimate"],
    error_std = coefs[, "Std. Error"],
    estadistico = coefs[, "z value"],
    p = coefs[, "Pr(>|z|)"],
    row.names = NULL
  )

}




# sociabilidad

extraer_ame <- function(modelo){

  beta <- modelo$BETA

  nombres <- c(
    "Intercepto",
    "Homofilia: Partido",
    "Homofilia: Género",
    "Homofilia: Carrera",
    "Homofilia: Universidad",
    "Homofilia: Nivel de estudios",
    "Homofilia: Predecesores",
    "Edad (|Δ| ≤ 5 años)"
  )

  data.frame(
    termino = nombres,
    media = colMeans(beta),
    sd = apply(beta, 2, sd),
    li95 = apply(beta, 2, quantile, 0.025),
    ls95 = apply(beta, 2, quantile, 0.975),
    row.names = NULL
  )

}






```

# Estructuras sociales cognitivas

El trabajo de David Krackhardt en la década de 1980 fue pionero en la identificacion de individuos con habilidades para percibir la estructura social en la que están inmersos. Para ello, recopilo datos relacionales sobre la estructura social cognitiva (Cognitive Social Structure, CSS, por sus siglas en inglés) de 21 miembros del personal administrativo de una empresa de fabricacion de maquinaria de alta tecnología, Silicon Systems. El objetivo era evaluar los efectos de un programa reciente de intervencion administrativa. Una de las relaciones estudiadas fue la amistad, donde cada persona no solo reporto sus relaciones de amistad, sino también las relaciones percibidas entre todos los demás empleados. Esto permitio construir una matriz de adyacencia de tamaño $21\times21$ que reflejaba las percepciones de cada individuo dentro del grupo. Este enfoque ha sido utilizado con éxito en estudios posteriores mediante modelos triádicos (e.g., Sosa y Rodríguez 2021).

Para replicar los hallazgos de Krackhardt, así como de otros autores que han estudiado las estructuras sociales cognitivas (CSSs), considere el conjunto de datos *CSS2022.txt*. Este archivo contiene las percepciones de amistad de los estudiantes de un curso ofrecido por el Departamento de Estadística de la Universidad Nacional de Colombia durante el segundo semestre de 2022.

El archivo incluye una CSS completa de dimension 15, conformada por quince matrices de adyacencia de tamaño $15\times15$. Cada matriz $\mathbf{A}^{(j)}$ representa la percepcion del estudiante $j$ sobre las relaciones de amistad en el sistema social del curso, con $j=1,…,15$. Además, el archivo *covs.txt* proporciona informacion adicional sobre cada estudiante: sexo (0 = Mujer, 1 = Hombre), edad (edad en años cumplidos) y texttt{programa (0 = Pregrado, 1 = Posgrado).

La red de consenso de una CSS se define como la red cuya matriz de adyacencia, denotada por $\mathbf{A}=[a_{i,j}]$, se construye aplicando la siguiente regla: $$\begin{cases}
1,\text{ si}\frac{1}{I}\sum_{k=1}^{I}a_{i,j,k}>0.25 &  \\
0,\text{ en otro caso},
\end{cases},$$ donde $I$ es el número total de actores en el sistema, y $a_{i,j,k}$ es la percepcion del actor $k$ sobre la relacion entre los actores $i$ y $j$.

Este enfoque permite sintetizar las percepciones individuales en una única red que refleja el consenso del sistema social en cuestion.

## a.Realice visualizaciones no decoradas en un diseño circular para representar todas las percepciones individuales y la red de consenso. Compare las diferencias entre las percepciones individuales y entre estas y la red de consenso, identificando posibles discrepancias o patrones consistentes. Use tantas tablas y gráficos como sean necesarios para apoyar el análisis. Interprete los resultados obtenidos, evaluando la coherencia entre las percepciones y la capacidad del consenso para capturar el panorama general del sistema social, limitando el análisis a un máximo de 1000 palabras. {.tabset}

El análsis se encuentra en el siguiente numeral denominado **Discusión**.

### Actor 1 y 2.

```{r krackfr, include=FALSE}
krackfr <- read_table("krackfr.txt", col_names = FALSE)
I <- dim(krackfr)[2]
colnames(krackfr) <- c(1:I)
adyacencia_krackfr <- matrix(nrow = I, ncol = I,byrow = FALSE)
colnames(adyacencia_krackfr) <- colnames(krackfr)
row.names(adyacencia_krackfr) <- colnames(krackfr) 
for (i in 1:I) {
  k <- seq(i, I * I, by = I)
  for (j in 1:I) {
    adyacencia_krackfr[j,i] <- mean(krackfr[[j]][k],na.rm = TRUE)
    
    if (adyacencia_krackfr[j,i]>0.25) {
      adyacencia_krackfr[j,i] <- 1
    } else adyacencia_krackfr[j,i] <- 0

  }
}
krackfr_grafo <- graph_from_adjacency_matrix(adyacencia_krackfr)
adyacencias <- list()
grafos21 <- list()
for (i in 1:I) {
  j <- seq(1,21*21,21)[i]
  adyacencias[[i]] <- as.matrix(krackfr[j:(j+(I-1)),])
  grafos21[[i]] <- graph_from_adjacency_matrix(adyacencias[[i]]) 
}
grafos21[[22]] <- krackfr_grafo
nombres <- c()
for (i in 1:I) {
  nombres[i] <- as.character(paste("Actor",i,sep = " "))
}
nombres[22] <- as.character("Red de consenso")
names(grafos21) <- nombres
circle <- layout_in_circle(graph = krackfr_grafo)

```

```{r Actores1y2, echo=FALSE, message=FALSE, warning=FALSE}
par(mfrow=c(1,2))
plot(grafos21[[1]], 
       layout=circle,
       vertex.size = 25,
       vertex.label.color = "black",
       vertex.color       = "burlywood", 
       vertex.frame.color = "black",
       edge.color         = "gray30",
       main=paste('Red de percepcion', 1,sep = ' '))
plot(grafos21[[2]], 
       layout=circle,
       vertex.size = 25,
       vertex.label.color = "black",
       vertex.color       = "burlywood", 
       vertex.frame.color = "black",
       edge.color         = "gray30",
       main=paste('Red de percepcion', 2,sep = ' '))

```

### Actores 3 y 4

```{r Actores3y4, echo=FALSE, message=FALSE, warning=FALSE}
par(mfrow=c(1,2))
plot(grafos21[[3]], 
       layout=circle,
       vertex.size = 25,
       vertex.label.color = "black",
       vertex.color       = "burlywood", 
       vertex.frame.color = "black",
       edge.color         = "gray30",
       main=paste('Red de percepcion', 3,sep = ' '))
plot(grafos21[[4]], 
       layout=circle,
       vertex.size = 25,
       vertex.label.color = "black",
       vertex.color       = "burlywood", 
       vertex.frame.color = "black",
       edge.color         = "gray30",
       main=paste('Red de percepcion', 4,sep = ' '))

```

### Actores 5 y 6

```{r Actores5y6, echo=FALSE, message=FALSE, warning=FALSE}
par(mfrow=c(1,2))
plot(grafos21[[5]], 
       layout=circle,
       vertex.size = 25,
       vertex.label.color = "black",
       vertex.color       = "burlywood", 
       vertex.frame.color = "black",
       edge.color         = "gray30",
       main=paste('Red de percepcion', 5,sep = ' '))
plot(grafos21[[6]], 
       layout=circle,
       vertex.size = 25,
       vertex.label.color = "black",
       vertex.color       = "burlywood", 
       vertex.frame.color = "black",
       edge.color         = "gray30",
       main=paste('Red de percepcion', 6,sep = ' '))

```

### Actores 7 y 8

```{r Actores7y8, echo=FALSE, message=FALSE, warning=FALSE}
par(mfrow=c(1,2))
plot(grafos21[[7]], 
       layout=circle,
       vertex.size = 25,
       vertex.label.color = "black",
       vertex.color       = "burlywood", 
       vertex.frame.color = "black",
       edge.color         = "gray30",
       main=paste('Red de percepcion', 7,sep = ' '))
plot(grafos21[[8]], 
       layout=circle,
       vertex.size = 25,
       vertex.label.color = "black",
       vertex.color       = "burlywood", 
       vertex.frame.color = "black",
       edge.color         = "gray30",
       main=paste('Red de percepcion', 8,sep = ' '))

```

### Actores 9 y 10

```{r Actores9y10, echo=FALSE, message=FALSE, warning=FALSE}
par(mfrow=c(1,2))
plot(grafos21[[9]], 
       layout=circle,
       vertex.size = 25,
       vertex.label.color = "black",
       vertex.color       = "burlywood", 
       vertex.frame.color = "black",
       edge.color         = "gray30",
       main=paste('Red de percepcion', 9,sep = ' '))
plot(grafos21[[10]], 
       layout=circle,
       vertex.size = 25,
       vertex.label.color = "black",
       vertex.color       = "burlywood", 
       vertex.frame.color = "black",
       edge.color         = "gray30",
       main=paste('Red de percepcion', 10,sep = ' '))

```

### Actores 11 y 12

```{r Actores11y12, echo=FALSE, message=FALSE, warning=FALSE}
par(mfrow=c(1,2))
plot(grafos21[[11]], 
       layout=circle,
       vertex.size = 25,
       vertex.label.color = "black",
       vertex.color       = "burlywood", 
       vertex.frame.color = "black",
       edge.color         = "gray30",
       main=paste('Red de percepcion', 11,sep = ' '))
plot(grafos21[[12]], 
       layout=circle,
       vertex.size = 25,
       vertex.label.color = "black",
       vertex.color       = "burlywood", 
       vertex.frame.color = "black",
       edge.color         = "gray30",
       main=paste('Red de percepcion', 12,sep = ' '))

```

### Actores 13 y 14

```{r Actores13y14, echo=FALSE, message=FALSE, warning=FALSE}
par(mfrow=c(1,2))
plot(grafos21[[13]], 
       layout=circle,
       vertex.size = 25,
       vertex.label.color = "black",
       vertex.color       = "burlywood", 
       vertex.frame.color = "black",
       edge.color         = "gray30",
       main=paste('Red de percepcion', 13,sep = ' '))
plot(grafos21[[14]], 
       layout=circle,
       vertex.size = 25,
       vertex.label.color = "black",
       vertex.color       = "burlywood", 
       vertex.frame.color = "black",
       edge.color         = "gray30",
       main=paste('Red de percepcion', 14,sep = ' '))

```

### Actores 15 y 16

```{r Actores15y16, echo=FALSE, message=FALSE, warning=FALSE}
par(mfrow=c(1,2))
plot(grafos21[[15]], 
       layout=circle,
       vertex.size = 25,
       vertex.label.color = "black",
       vertex.color       = "burlywood", 
       vertex.frame.color = "black",
       edge.color         = "gray30",
       main=paste('Red de percepcion', 15,sep = ' '))
plot(grafos21[[16]], 
       layout=circle,
       vertex.size = 25,
       vertex.label.color = "black",
       vertex.color       = "burlywood", 
       vertex.frame.color = "black",
       edge.color         = "gray30",
       main=paste('Red de percepcion', 16,sep = ' '))

```

### Actores 17 y 18

```{r Actores17y18, echo=FALSE, message=FALSE, warning=FALSE}
par(mfrow=c(1,2))
plot(grafos21[[17]], 
       layout=circle,
       vertex.size = 25,
       vertex.label.color = "black",
       vertex.color       = "burlywood", 
       vertex.frame.color = "black",
       edge.color         = "gray30",
       main=paste('Red de percepcion', 17,sep = ' '))
plot(grafos21[[18]], 
       layout=circle,
       vertex.size = 25,
       vertex.label.color = "black",
       vertex.color       = "burlywood", 
       vertex.frame.color = "black",
       edge.color         = "gray30",
       main=paste('Red de percepcion', 18,sep = ' '))

```

### Actores 19 y 20

```{r Actores19y20, echo=FALSE, message=FALSE, warning=FALSE}
par(mfrow=c(1,2))
plot(grafos21[[19]], 
       layout=circle,
       vertex.size = 25,
       vertex.label.color = "black",
       vertex.color       = "burlywood", 
       vertex.frame.color = "black",
       edge.color         = "gray30",
       main=paste('Red de percepcion', 19,sep = ' '))
plot(grafos21[[20]], 
       layout=circle,
       vertex.size = 25,
       vertex.label.color = "black",
       vertex.color       = "burlywood", 
       vertex.frame.color = "black",
       edge.color         = "gray30",
       main=paste('Red de percepcion', 20,sep = ' '))

```

### Actor 21 y Consenso

```{r Actores21ycon, echo=FALSE, message=FALSE, warning=FALSE}
par(mfrow=c(1,2))
plot(grafos21[[21]], 
       layout=circle,
       vertex.size = 25,
       vertex.label.color = "black",
       vertex.color       = "burlywood", 
       vertex.frame.color = "black",
       edge.color         = "gray30",
       main=paste('Red de percepcion', 21,sep = ' '))
plot(grafos21[[22]], 
       layout=circle,
       vertex.size = 25,
       vertex.label.color = "black",
       vertex.color       = "burlywood", 
       vertex.frame.color = "black",
       edge.color         = "gray30",
       main='Red de Consenso')

```

### Tabla de Jaccard

```{r tabla de jaccard, message=FALSE, warning=FALSE, include=FALSE}
jaccard_tab <- purrr::map_dfr(
  1:21,
  function(i) {

    ego <- adyacencias[[i]]
    diag(ego) <- 0

    ego_out <- ego[i,]
    ego_in  <- ego[,i]
    cons_out <- adyacencia_krackfr[i, ]
    cons_in  <- adyacencia_krackfr[,i]
    ego_total <- c(ego_out, ego_in)
    cons_total <- c(cons_out, cons_in)

    inter <- sum(ego_total == 1 & cons_total == 1)
    uni   <- sum(ego_total == 1 | cons_total == 1)

    tibble::tibble(
      actor = i,
      ego_out = sum(ego_out),
      ego_in = sum(ego_in),
      cons_out = sum(cons_out),
      cons_in = sum(cons_in),
      interseccion = inter,
      union = uni,
      jaccard = ifelse(uni == 0, NA, inter / uni)
    )
  }
)
```

```{r jaccard, tab.cap="Coeficiente de Jaccard entre los actores y la red de consenso"}
jaccard_tab %>% 
  arrange(desc(jaccard)) %>% 
  kableExtra::kbl(caption = "Coeficiente de Jaccard entre los actores y la red de consenso") %>%
  kableExtra::kable_styling(
    full_width = FALSE,
    position = "center"
  ) %>%
  kableExtra::column_spec(8, bold = T) %>%
  kableExtra::row_spec(0, bold = T) %>%
  kableExtra::row_spec(1:3, bold = T, color = "white", background = "#D7261E")
```

### Tabla de sensibilidad

```{r tabla de sensibilidad, message=FALSE, warning=FALSE, include=FALSE}
metricas_tab <- purrr::map_dfr(
  1:21,
  function(i) {
    
    ad <- as_adjacency_matrix(
      grafos21[[i]],
      sparse = FALSE
    )
    
    TP <- sum(ad == 1 & adyacencia_krackfr == 1)
    TN <- sum(ad == 0 & adyacencia_krackfr == 0)
    FP <- sum(ad == 1 & adyacencia_krackfr == 0)
    FN <- sum(ad == 0 & adyacencia_krackfr == 1)
    
    sensibilidad <- TP / (TP + FN)
    
    especificidad <- TN / (TN + FP)
    
    precision <- TP / (TP + FP)
    
    exactitud <- (TP + TN) /
      (TP + TN + FP + FN)
    
    tibble(
      actor = i,
      TP,
      FP,
      FN,
      TN,
      sensibilidad,
      especificidad,
      precision,
      exactitud
    )
  }
)
```

```{r sensibilidad, tab.cap="Métrica de sensibilidad de la percepción de los actores y la red de consenso"}
metricas_tab %>% 
  arrange(desc(sensibilidad)) %>% 
  kableExtra::kbl(caption = "Métrica de sensibilidad de la percepción de los actores y la red de consenso") %>%
  kableExtra::kable_styling(
    full_width = FALSE,
    position = "center"
  ) %>%
  kableExtra::column_spec(c(6,7), bold = T) %>%
  kableExtra::row_spec(c(19,20), bold = T, color = "white", background = "#D7261E")
```

## Discusión

La comparación entre las percepciones individuales y la red de consenso evidencia una elevada variabilidad en el grado de coincidencia entre actores. Mientras algunos presentan una similitud casi perfecta con el consenso (por ejemplo, **los actores 18, 12 y 1** \@ref(tab:jaccard)), otros muestran escasa o nula correspondencia, lo que refleja diferencias importantes en la forma de percibir la estructura de amistad. En términos de clasificación, se obervó en la tabla \@ref(tab:sensibilidad) la elevada especificidad observada en prácticamente todos los actores indica un amplio acuerdo para identificar la ausencia de relaciones. En contraste, la sensibilidad presenta una variabilidad considerable, sugiriendo que existe menor consenso para reconocer las amistades efectivamente presentes. En conjunto, estos resultados indican que la red de consenso captura adecuadamente las relaciones más ampliamente compartidas entre los participantes, aunque simplifica percepciones individuales que difieren sustancialmente del patrón mayoritario.

## b. Realice un análisis descriptivo detallado de la red de consenso, destacando sus propiedades estructurales y métricas clave como densidad, transitividad, distribucion de grados, entre otras. Utilice tablas y gráficos según sea necesario para presentar la informacion de manera clara y organizada. Interprete los resultados obtenidos, destacando los patrones relevantes y su implicacion en el contexto del estudio, limitando el análisis a un máximo de 1000 palabras. {.tabset}

El análisis se encuentra en el siguiente numeral denominado **Discusión**.

### Tabla comparativa

```{r tabla_comparativa, message=FALSE, warning=FALSE, include=FALSE}
densidad <- c()
for (i in 1:I) {
  densidad[i] <- edge_density(graph = grafos21[[i]])
}
densidad[22] <- edge_density(graph = grafos21[[22]])
#--- Transitividad Global
transitividad <- c()
for (i in 1:I) {
  transitividad[i] <- transitivity(graph = grafos21[[i]], 
                                   type = "global")
}
transitividad[22] <- transitivity(graph = grafos21[[22]], 
                                   type = "global")
#--- Reciprocidad
reciprocidad <- c()
for (i in 1:I) {
  reciprocidad[i] <- reciprocity(graph = grafos21[[i]])
}
reciprocidad[22] <- reciprocity(graph = grafos21[[22]])
#--- Cercanía
cercania <- c()
for (i in 1:I) {
  cercania[i] <- mean(closeness(graph = grafos21[[i]], normalized = TRUE), 
                      na.rm = TRUE)
}
cercania[22] <- mean(closeness(graph = grafos21[[22]], normalized = TRUE),
                     na.rm = TRUE)
#--- Componentes
componentes <- c()
for (i in 1:I) {
  componentes[i] <- length(components(graph = grafos21[[i]]))
}
componentes[22] <- length(components(graph = grafos21[[22]]))
tabla <- data.frame(Red=nombres,
                    Densidad=densidad,
                    "Transitividad Global"=transitividad,
                    Reciprocidad=reciprocidad,
                    "Cercanía"=cercania,
                    Componentes=componentes)

```

```{r tabla-actores, echo=FALSE, message=FALSE, warning=FALSE, tab.cap="Comparación entre los actores y la red de consenso utilizando diferentes estadísticos"}
tabla %>% 
  kableExtra::kbl() %>%
  kableExtra::kable_styling(     full_width = FALSE,     position = "center"   ) %>%
  kableExtra::column_spec(1:6, bold = T) %>%
  kableExtra::row_spec(c(3,7,8,9,15,19), bold = T, color = "white", background = "#D7261E")
```

### Distribución del grado

```{r}
d <- degree(graph = grafos21[[22]])
```

```{r distribucion-grado, fig.cap="Distribución del grado de la red de consenso"}
# histograma
plot(x = NA, 
     y = NA, 
     type = "n", 
     xlim = c(0,12), 
     ylim = c(0,0.5), 
     xlab = "Grado", 
     ylab = "Densidad", 
     main = "")
hist(d, freq = F, col = "gray90", border = "gray50", add = T, breaks=10)
title(main = "Distribución del grado", outer = T, line = -2)
```

## Discusión

En términos generales, la red de consenso presenta características que se ubican dentro del rango observado en las percepciones individuales, sin representar los valores extremos de ninguna métrica. Esto indica que el procedimiento de consenso logra sintetizar la información proporcionada por los 21 actores, reteniendo principalmente las relaciones de amistad que cuentan con un respaldo compartido por una proporción importante del grupo.

La densidad moderada refleja que el consenso descarta muchas relaciones percibidas únicamente por unos pocos individuos, mientras que la alta reciprocidad evidencia que las amistades conservadas suelen ser reconocidas de manera mutua. Asimismo, la transitividad global muestra que la red mantiene cierto grado de cohesión local mediante la presencia de tríadas cerradas, aunque en menor medida que las percepciones más optimistas.

Un resultado particularmente relevante es que todas las redes, incluida la de consenso, presentan exactamente tres componentes, lo que sugiere que la fragmentación general del sistema es una característica robusta y consistente entre las distintas percepciones. En otras palabras, aunque los actores difieren en el número de amistades que reconocen, existe un acuerdo considerable respecto a la estructura global de conectividad de la red.

## c. Calcule el grado normalizado para cada actor en todas las percepciones individuales y en la red de consenso. Construya diagramas de caja para cada actor, mostrando la distribucion de su grado a través de las percepciones y el consenso. Distinga el grado basado en la percepcion propia de cada actor con un triángulo rojo ($\triangle$) y el grado basado en la red de consenso con una cruz azul ($\times$). Incluya todos los diagramas de caja en un único gráfico. Un ejemplo de este tipo de gráfico puede encontrarse en este enlace, página 9. Analice si los actores tienen una percepcion adecuada de su rol dentro del sistema social y limite la interpretacion de los resultados a un máximo de 1000 palabras.

```{r grado normalizado, include=FALSE}
grados <- list()
for (i in 1:length(grafos21)) {
  grados[[i]] <- degree(grafos21[[i]], normalized = TRUE)
}
```

```{r diagramas de caja grados, echo=FALSE, fig.height=7, fig.width=10}
actores <- data.frame()
for (i in 1:I) {
  gradoj <- c()
  for (j in 1:length(grados)) {
    gradoj[j] <- grados[[j]][i]  
  }
  df <- data.frame(
    actor=factor(i),
    grado=gradoj,
    percepcion=gradoj[i],
    consenso=gradoj[22]
  )
  actores <- rbind(actores,df)
}

ggplot(actores, aes(x = actor, y = grado)) +
  geom_boxplot(col=rainbow(I)) +

  # Triángulo rojo
  geom_point(
    data = actores,
    aes(x = actor, y = percepcion),
    shape = 2,
    color = "red",
    size = 4
  ) +

  # Cruz azul
  geom_point(
    data = actores,
    aes(x = actor, y = consenso),
    shape = 4,
    color = "blue",
    size = 4,
    stroke = 1.2
  ) +

  labs(
    title = "Distribucion de grados por actor",
    x = "Actor",
    y = "Grado normalizado"
  ) +

  theme_minimal()

```

- En el diagrama de cajas se observa que la mayoría de los actores tienden a sobreestimar las amistades. Es decir, cada actor, desde su perspectiva individual, reporta más vínculos de los que realmente existen según el consenso social promedio.

- Dos actores se apartan de este patron general: el **actor 9,8** y **2** subestimaron las amistades, reportarón menos vínculos de los que el consenso promedio reconoce.

- Por otro lado los actores **16** y **18** acertaron en su percepción, sus reoprtes individuales coincidieron con las relaciones que efectivamente superan el umbral del consenso.

## d. Ajuste un modelo de grafos aleatorio exponencial a la red de consenso, utilizando como términos en el predictor lineal el número de aristas y las covariables con efectos homofílicos. Realice una interpretacion detallada de los resultados obtenidos, identificando el impacto de las covariables en la estructura de la red y discutiendo la adecuacion del modelo en este contexto. Limite la interpretacion a un máximo de 1000 palabras.

```{r}
krackhardt21c <- read_table("krackhardt21c.txt")
V(grafos21[[22]])$edad <- krackhardt21c$age
V(grafos21[[22]])$tenencia <- krackhardt21c$tenure
V(grafos21[[22]])$nivel <- krackhardt21c$level
V(grafos21[[22]])$departamento <- krackhardt21c$dept
red_consenso <- asNetwork(grafos21[[22]])
ergmconsenso <- ergm(red_consenso ~
        edges +
        nodematch("nivel") +
        nodematch("departamento") +
        absdiff("edad") +
        absdiff("tenencia") 
    )
tabla_ergm <- summary(ergmconsenso)$coefficients  %>% 
  as.data.frame() %>% 
  tibble::rownames_to_column("Parámetro") %>% 
  rename(
    "Estimación" = Estimate,
    `Error estándar` = `Std. Error`,
    `Valor z` = `z value`,
    `Valor p` = `Pr(>|z|)`
  ) %>% 
  mutate(
    `Valor p` = ifelse(`Valor p` < 0.001,
                       "<0.001",
                       sprintf("%.3f", `Valor p`)),
    across(c(Estimación, `Error estándar`, `Valor z`),
           ~ round(.x, 3))
  )
```

```{r tabla-ergm, tab.cap="Resultados del modelo ERGM para la red de consenso"}
tabla_ergm %>% 
  kableExtra::kbl(
    caption = "Resultados del modelo ERGM para la red de consenso",
    align = c("l", "c", "c", "c", "c"),
    booktabs = TRUE
  ) %>% 
  kableExtra::kable_styling(
    full_width = FALSE,
    bootstrap_options = c("striped", "hover")
  ) %>%
  kableExtra::row_spec(
    c(2,3,4,5),
    color = "#7f8c8d",
    italic = TRUE
  ) %>%
  kableExtra::row_spec(
    c(1,3),
    bold = TRUE,
    background = "#CF2F40",
    color = "white"
  )
```

El modelo ERGM muestra que la pertenencia al mismo departamento constituye el único atributo nodal asociado significativamente con la formación de vínculos de consenso (β=1.811, p<0.001). Esto indica que, controlando por las demás variables del modelo, los actores pertenecientes al mismo departamento presentan una mayor propensión a establecer relaciones de consenso que aquellos de departamentos diferentes. En contraste, el nivel, la diferencia de edad y la diferencia en la tenencia no muestran evidencia de influir en la probabilidad de formación de enlaces.

## e. Considere los siguientes modelos (sin covariables) para ajustarlos a la red de consenso: {.tabset}

1.  $M1$: Modelo de grafos aleatorios.
2.  $M2$: Modelo de grafos aleatorios generalizado.
3.  $M3$: Modelo de grafos aleatorio exponencial con número de aristas y triángulos.
4.  $M4$: Modelo de bloques estocásticos.
5.  $M5$: Modelo latente de distancia clásico con dos dimensiones latentes.
6.  $M6$: Modelo de sociabilidad.

Ajuste cada uno de estos modelos y utilice tablas y visualizaciones según sea necesario para mostrar los resultados. Interprete detalladamente los hallazgos de cada modelo, sin límite de palabras para esta seccion, destacando las fortalezas y limitaciones de cada enfoque.

**Nota:** El análisis se encuentra en cada pestaña correspondiente a su modelo ya sea directamente o en una subpestaña denominada **Discusión**

```{r include=FALSE}
m1 <- ergm(
  red_consenso ~ edges
)

red_nda <- as_undirected(
  grafos21[[22]],
  mode = "collapse"
)

in_deg <- degree(
  grafos21[[22]],
  mode = "in"
)

out_deg <- degree(
  grafos21[[22]],
  mode = "out"
)

m2 <- sample_degseq(
  out.deg = out_deg,
  in.deg = in_deg,
  method = "configuration"
)

red_nd <- intergraph::asNetwork(red_nda)

m3 <- ergm(
  red_nd ~
    edges +
    triangle,
  estimate = "MPLE"
)

A <- as.matrix.network.adjacency(red_consenso)

m4 <- BM_bernoulli(
  "SBM",
  A
)
m4$estimate()

m5 <- ergmm(
  red_consenso ~ euclidean(d = 2)
)

sample_z <- function(y, mu, delta, z) {

  n <- nrow(y)

  for (i in 1:(n - 1)) {
    for (j in (i + 1):n) {

      media <- mu + delta[i] + delta[j]

      if (y[i, j] == 1) {

        z[i, j] <- truncnorm::rtruncnorm(
          1,
          a = 0,
          b = Inf,
          mean = media,
          sd = 1
        )

      } else {

        z[i, j] <- truncnorm::rtruncnorm(
          1,
          a = -Inf,
          b = 0,
          mean = media,
          sd = 1
        )

      }

      z[j, i] <- z[i, j]

    }
  }

  z
}
sample_mu <- function(z, delta, sigma2) {

  v2_mu <- 1 / (1 / sigma2 + sum(upper.tri(z)))

  m_mu <- v2_mu *
    sum(
      z[upper.tri(z)] -
        delta[row(z)[upper.tri(z)]] -
        delta[col(z)[upper.tri(z)]]
    )

  rnorm(
    1,
    mean = m_mu,
    sd = sqrt(v2_mu)
  )

}
sample_delta <- function(z, mu, tau2, delta) {

  n <- nrow(z)

  for (i in 1:n) {

    vecinos <- setdiff(1:n, i)

    v2_delta <- 1 / (1 / tau2 + length(vecinos))

    m_delta <- v2_delta *
      sum(
        z[i, vecinos] -
          mu -
          delta[vecinos]
      )

    delta[i] <- rnorm(
      1,
      mean = m_delta,
      sd = sqrt(v2_delta)
    )

  }

  delta

}
sample_sigma2 <- function(mu) {

  a_sigma_post <- a_sigma + 0.5

  b_sigma_post <- b_sigma + 0.5 * mu^2

  1 / rgamma(
    1,
    shape = a_sigma_post,
    rate = b_sigma_post
  )

}
sample_tau2 <- function(delta) {

  n <- length(delta)

  a_tau_post <- a_tau + n / 2

  b_tau_post <- b_tau +
    0.5 * sum(delta^2)

  1 / rgamma(
    1,
    shape = a_tau_post,
    rate = b_tau_post
  )

}
gibbs_sampler <- function(
    y,
    n_iter = 30000,
    n_burn = 10000,
    n_thin = 20
) {

  n <- nrow(y)

  ## Valores iniciales

  mu <- 0

  delta <- rnorm(n)

  sigma2 <- 1

  tau2 <- 1

  z <- matrix(0, n, n)

  ## Número de muestras

  n_samples <- (n_iter - n_burn) / n_thin

  ## Objetos para almacenar

  samples <- list(

    mu = numeric(n_samples),

    delta = matrix(
      0,
      nrow = n_samples,
      ncol = n
    ),

    sigma2 = numeric(n_samples),

    tau2 = numeric(n_samples)

  )

  cat("Iniciando Gibbs...\n")

  for (iter in 1:n_iter) {

    z <- sample_z(
      y,
      mu,
      delta,
      z
    )

    mu <- sample_mu(
      z,
      delta,
      sigma2
    )

    delta <- sample_delta(
      z,
      mu,
      tau2,
      delta
    )

    sigma2 <- sample_sigma2(mu)

    tau2 <- sample_tau2(delta)

    if (
      iter > n_burn &&
      (iter - n_burn) %% n_thin == 0
    ) {

      pos <- (iter - n_burn) / n_thin

      samples$mu[pos] <- mu

      samples$delta[pos, ] <- delta

      samples$sigma2[pos] <- sigma2

      samples$tau2[pos] <- tau2

    }

    if (iter %% (n_iter / 10) == 0) {

      cat(
        sprintf(
          "Progreso: %.0f%%\n",
          100 * iter / n_iter
        )
      )

    }

  }

  cat("Finalizado.\n")

  samples

}
A <- as.matrix(
  as_adjacency_matrix(
    grafos21[[22]],
    sparse = FALSE
  )
)

a_sigma <- 2
b_sigma <- 1

a_tau <- 0.01
b_tau <- 0.01

set.seed(1916)

m6 <- gibbs_sampler(
  y = A,
  n_iter = 30000,
  n_burn = 10000,
  n_thin = 20
)
mu_hat <- mean(m6$mu)

sigma2_hat <- mean(m6$sigma2)

tau2_hat <- mean(m6$tau2)

delta_hat <- colMeans(m6$delta)
```

### Modelo de grafos aleatorios

```{r}
tabla_ergm <- summary(m1)$coefficients  %>% 
  as.data.frame() %>% 
  tibble::rownames_to_column("Parámetro") %>% 
  rename(
    "Estimación" = Estimate,
    `Error estándar` = `Std. Error`,
    `Valor z` = `z value`,
    `Valor p` = `Pr(>|z|)`
  ) %>% 
  mutate(
    `Valor p` = ifelse(`Valor p` < 0.001,
                       "<0.001",
                       sprintf("%.3f", `Valor p`)),
    across(c(Estimación, `Error estándar`, `Valor z`),
           ~ round(.x, 3))
  )
```

```{r tabla-ergm2, tab.cap="Resultados del modelo ERGM para la red de consenso"}
tabla_ergm %>% 
  kableExtra::kbl(
    caption = "Resultados del modelo ERGM para la red de consenso",
    align = c("l", "c", "c", "c", "c"),
    booktabs = TRUE
  ) %>% 
  kableExtra::kable_styling(
    full_width = FALSE,
    bootstrap_options = c("striped", "hover")
  )
```

El modelo nulo indica que la red presenta una baja propensión general a la formación de enlaces, como lo evidencia el coeficiente negativo y estadísticamente significativo del término edges. Esto refleja que, en ausencia de otros efectos, la red es relativamente dispersa y la probabilidad de que exista un vínculo entre dos actores es baja.

### Modelo de grafos aleatorios generalizado {.tabset}

#### Tabla

```{r}
tabla_m2 <- data.frame(Medida=c("Nodos",
                                 "Aristas",
                                 "Grado medio",
                                 "Densidad"),
                        Observada=c(vcount(grafos21[[22]]),
                                    ecount(grafos21[[22]]),
                                    mean(degree(grafos21[[22]])),
                                    edge_density(grafos21[[22]])),
                        Simulada=c(vcount(m2),
                                    ecount(m2),
                                    mean(degree(m2)),
                                    edge_density(m2)))
```

```{r tabla, tab.cap="Resultados del modelo de grafos aleatorios generalizado para la red de consenso"}
tabla_m2 %>% 
  kableExtra::kbl(
    caption = "Resultados del modelo de grafos aleatorios generalizado para la red de consenso",
    align = c("l", "c", "c", "c", "c"),
    booktabs = TRUE, 
    digits = 3
  ) %>% 
  kableExtra::kable_styling(
    full_width = FALSE,
    bootstrap_options = c("striped", "hover")
  )
```

#### Visualización

```{r}
par(mfrow=c(1,2))
plot(grafos21[[22]], 
       layout=circle,
       vertex.size = 25,
       vertex.label.color = "black",
       vertex.color       = "burlywood", 
       vertex.frame.color = "black",
       edge.color         = "gray30",
       main='Red de Consenso')
plot(m2, 
       layout=circle,
       vertex.size = 25,
       vertex.label.color = "black",
       vertex.color       = "burlywood", 
       vertex.frame.color = "black",
       edge.color         = "gray30",
       main='Modelo')
```


#### Discusión

El modelo de configuración preserva la secuencia de grados, pero puede generar lazos y aristas múltiples. En consecuencia, aunque reproduce exactamente medidas como el número de aristas y la densidad, la estructura de la red simulada puede diferir de la observada.


### Modelo de grafos aleatorios exponencial con número de aristas y triángulos

```{r}
tabla_ergm <- summary(m3)$coefficients  %>% 
  as.data.frame() %>% 
  tibble::rownames_to_column("Parámetro") %>% 
  rename(
    "Estimación" = Estimate,
    `Error estándar` = `Std. Error`,
    `Valor z` = `z value`,
    `Valor p` = `Pr(>|z|)`
  ) %>% 
  mutate(
    `Valor p` = ifelse(`Valor p` < 0.001,
                       "<0.001",
                       sprintf("%.3f", `Valor p`)),
    across(c(Estimación, `Error estándar`, `Valor z`),
           ~ round(.x, 3))
  )
```

```{r tabla-ergm3, tab.cap="Resultados por estimación MPLE"}
tabla_ergm %>% 
  kableExtra::kbl(
    caption = "Resultados del modelo ERGM con número de aristas y triángulos para la red de consenso",
    align = c("l", "c", "c", "c", "c"),
    booktabs = TRUE
  ) %>% 
  kableExtra::kable_styling(
    full_width = FALSE,
    bootstrap_options = c("striped", "hover")
  )
```

El coeficiente negativo y significativo del término edges indica que la red presenta una baja propensión general a la formación de enlaces, lo que es consistente con una estructura relativamente dispersa. Sin embargo, el coeficiente positivo y significativo del término triangle evidencia una tendencia al cierre triádico, indicando que, cuando dos actores comparten un vecino en común, aumenta la probabilidad de que también establezcan un vínculo entre sí. En consecuencia, aunque la red no es densa, los enlaces existentes muestran una tendencia a organizarse en triángulos.

### Modelo de bloques estocásticos {.tabset}

#### Tabla

```{r bs-consenso, tab.cap="Resultados del modelo de bloques estocásticos para la red de consenso"}
extraer_sbm(modelo = m4) %>% 
  dplyr::select(-PL) %>% 
  kableExtra::kbl(
    caption = "Resultados del modelo de bloques estocásticos para la red de consenso",
    align = c("l", "c", "c", "c", "c"),
    booktabs = TRUE
  ) %>% 
  kableExtra::kable_styling(
    full_width = FALSE,
    bootstrap_options = c("striped", "hover")
  )
```

#### Visualización

```{r}
which.max(m4$ICL)
Z <- m4$memberships[[2]]$Z

bloques <- apply(
  Z,
  1,
  which.max
)
network::set.vertex.attribute(
  red_nd,
  "bloque",
  bloques
)
```

```{r red-bloques, fig.height=14}
plot(
  red_nd,
  vertex.col = bloques,
  vertex.cex = 2,
  displaylabels = TRUE,
  label = network.vertex.names(red_nd),
  edge.col = "grey70",
  main = "Modelo de bloques estocásticos"
)
```


#### Discusión

El modelo de bloques estocásticos identificó una estructura compuesta por dos comunidades (k=2, en la tabla \@ref(tab:bs-consenso)), conformadas por 10 y 11 nodos, respectivamente. La similitud en el tamaño de los bloques sugiere una partición relativamente equilibrada de la red, sin la presencia de comunidades claramente dominantes. Asimismo, la representación gráfica ( figura \@ref(fig:red-bloques)) evidencia que los nodos de cada bloque tienden a agruparse espacialmente y presentan una mayor concentración de conexiones dentro de su propia comunidad que entre comunidades, aunque existen algunos enlaces que actúan como puente entre ambos grupos.

### Modelo latente de distancia clásico con dos dimensiones latentes {.tabset}

#### Tabla

```{r}
tabla_latente <- tibble(
  Característica = c(
    "Modelo",
    "Distribución",
    "Dimensiones latentes",
    "Tamaño de la muestra MCMC",
    "Burn-in",
    "Separación entre muestras"
  ),
  Valor = c(
    "Distancia euclidiana",
    "Bernoulli",
    2,
    m5$control$sample.size,
    m5$control$burnin,
    m5$control$interval
  )
)

```

```{r tabla-latente, tab.cap= "Resumen del modelo latente de distancia para la red de consenso"}
tabla_latente  %>% 
  kbl(
    caption = "Resumen del modelo latente de distancia para la red de consenso",
    align = c("l", "c"),
    booktabs = TRUE
  )  %>% 
  kable_styling(
    full_width = FALSE,
    bootstrap_options = c("striped", "hover")
  )
```

#### Visualización

```{r message=FALSE, warning=FALSE}
plot(m5)
```

#### Discusión

En conjunto, el modelo latente de distancia evidencia que la proximidad en un espacio bidimensional permite representar adecuadamente la estructura de la red. Además, la presencia de dos agrupaciones principales es consistente con la partición obtenida mediante el modelo de bloques estocásticos, lo que sugiere que ambas metodologías capturan una organización similar de la red desde enfoques distintos: el SBM mediante comunidades discretas y el modelo latente mediante proximidad en un espacio continuo.

### Modelo de sociabilidad 

```{r}
tabla_sociabilidad <- tibble(

  Parámetro = c(
    "μ",
    "σ²",
    "τ²"
  ),

  `Media posterior` = c(
    mean(m6$mu),
    mean(m6$sigma2),
    mean(m6$tau2)
  ),

  `Desv. estándar` = c(
    sd(m6$mu),
    sd(m6$sigma2),
    sd(m6$tau2)
  ),

  `IC 2.5%` = c(
    quantile(m6$mu, .025),
    quantile(m6$sigma2, .025),
    quantile(m6$tau2, .025)
  ),

  `IC 97.5%` = c(
    quantile(m6$mu, .975),
    quantile(m6$sigma2, .975),
    quantile(m6$tau2, .975)
  )

)  %>% 

  mutate(
    across(
      -Parámetro,
      ~ round(.x, 3)
    )
  )
```

```{r}
tabla_sociabilidad  %>% 

  kbl(
    caption = "Resumen posterior del modelo de sociabilidad",
    align = c("l", "c", "c", "c", "c"),
    booktabs = TRUE
  )  %>% 

  kable_styling(
    full_width = FALSE,
    bootstrap_options = c(
      "striped",
      "hover"
    )
  )
```

+ La media posterior del intercepto ($\mu=−1.205$) presenta un intervalo de credibilidad que no incluye el cero, indicando una baja propensión general a la formación de enlaces en la red.

+ Los parámetros $\tau^2$ y $\sigma^2$ presentan un intervalo de credibilidad positivo, lo que indica la existencia de heterogeneidad en la sociabilidad de los actores. En otras palabras, algunos individuos presentan una mayor propensión que otros a establecer vínculos.

## Resumen

| Modelo | Parámetros | Qué modela | Resultado principal |
|-----------------|-----------------|-----------------|-----------------------|
| **M1:**Modelo de grafos aleatorios | edges | Densidad | Hay poca densidad |
| **M2:**Modelo de grafos aleatorios generalizado | grado fijo | Secuencia de grados | El modelo preserva las características globales pero no replica la red exactamente igual. |
| **M3:**Modelo de grafos aleatorios exponencial con número de aristas y triángulos | edges + triangle | Cierre triádico | Red poco densa, pero de las aristas que hay hay alta probabilidad de un cierre triádico |
| **M4:**Modelo de bloques estocásticos | SBM | Comunidades |Hay dos comunidades principales de tamaño similar |
| **M5:**Modelo latente de distancia clásico con dos dimensiones latentes | Latente | Distancias ocultas | Dos concentraciones principales de nodos similares a la estructura de bloques estocásticos |
| **M6:**Modelo de sociabilidad | Sociabilidad | Heterogeneidad nodal | Baja propensión a la formación de enlaces y existencia de heterogenidad entre los actores |

: Resumen modelos ajustados

## f. Evalúe la bondad de ajuste de los modelos ajustados en el numeral anterior utilizando como estadísticos de prueba la densidad, la transitividad, la asortatividad y la distancia geodésica promedio. Presente los resultados en tablas y gráficos, interpretando detalladamente los hallazgos, identificando qué modelos capturan mejor las propiedades observadas en la red de consenso y limitando el análisis a un máximo de 1000 palabras. {.tabset}

Cada pestaña contiene un análisis.

```{r}

estadisticas_red <- function(red){

  if (inherits(red, "network")) {
    red <- intergraph::asIgraph(red)
  }

  tibble(
    densidad = edge_density(red),
    transitividad = transitivity(red, type = "global"),
    asortatividad = assortativity_degree(red),
    geodesica = mean_distance(red, directed = TRUE)
  )

}
obs <- estadisticas_red(grafos21[[22]])
set.seed(2252)
sim_m1 <- simulate(m1, nsim = 100)
res_m1 <- purrr::map_dfr(
  sim_m1,
  estadisticas_red
)  %>% 
  dplyr::mutate(modelo = "M1")
sim_m2 <- replicate(
  100,
  sample_degseq(
    degree(red_nda),
    method = "configuration"
  ),
  simplify = FALSE
)
res_m2 <- purrr::map_dfr(
  sim_m2,
  estadisticas_red
)  %>% 
  mutate(modelo = "M2")
sim_m3 <- simulate(m3, nsim = 100)
res_m3 <- purrr::map_dfr(
  sim_m3,
  estadisticas_red
) %>% 
  mutate(modelo="M3")

P <- m4$prediction(2)
diag(P) <- 0
simular_sbm <- function(P){

  A <- matrix(
    rbinom(
      length(P),
      size = 1,
      prob = as.vector(P)
    ),
    nrow = nrow(P),
    byrow = FALSE
  )

  diag(A) <- 0

  ## Asegurar simetría
  A[lower.tri(A)] <- t(A)[lower.tri(A)]

  graph_from_adjacency_matrix(
    A,
    mode = "undirected",
    diag = FALSE
  )

}
sim_m4 <- replicate(
  100,
  simular_sbm(P),
  simplify = FALSE
)
res_m4 <- purrr::map_dfr(
  sim_m4,
  estadisticas_red
)  %>% 
  mutate(
    modelo = "M4"
  )

sim_m5 <- replicate(
  100,
  simulate(m5),
  simplify = FALSE
)
res_m5 <- purrr::map_dfr(
  sim_m5,
  estadisticas_red
)  %>% 
  mutate(modelo="M5")

simular_sociabilidad <- function(mu, delta){

  n <- length(delta)

  A <- matrix(0, n, n)

  for(i in 1:(n-1)){

    for(j in (i+1):n){

      p <- pnorm(
        mu +
        delta[i] +
        delta[j]
      )

      A[i,j] <- rbinom(
        1,
        size = 1,
        prob = p
      )

      A[j,i] <- A[i,j]

    }

  }

  graph_from_adjacency_matrix(
    A,
    mode = "undirected",
    diag = FALSE
  )

}

idx <- sample(
  seq_along(m6$mu),
  100
)

sim_m6 <- purrr::map(
  idx,
  \(k){

    simular_sociabilidad(
      mu = m6$mu[k],
      delta = m6$delta[k, ]
    )

  }
)
res_m6 <- purrr::map_dfr(
  sim_m6,
  estadisticas_red
)  %>% 
  mutate(
    modelo = "M6"
  )

todos <- bind_rows(
  res_m1,
  res_m2,
  res_m3,
  res_m4,
  res_m5,
  res_m6
)
```

### Densidad

```{r densidad-ajuste, fig.height=15}
ggplot(
  todos,
  aes(
    x = modelo,
    y = densidad
  )
)+
geom_boxplot()+
geom_hline(
  yintercept = obs$densidad,
  colour="red",
  linetype=2
)
```

Excepto por el modelo de grados, los modelos considerados reproducen adecuadamente la densidad observada de la red. En particular, los modelos ERGM, de bloques estocásticos, latente y de sociabilidad generan redes con una densidad similar a la observada.

### Transitividad

```{r transitividad-ajuste, fig.height=15}
ggplot(
  todos,
  aes(
    x = modelo,
    y = transitividad
  )
)+
geom_boxplot()+
geom_hline(
  yintercept = obs$densidad,
  colour="red",
  linetype=2
)
```

La transitividad es reproducida de manera heterogénea por los distintos modelos. Mientras que el modelo latente genera redes con un nivel de cierre triádico considerablemente superior al observado, los modelos de grados y de sociabilidad presentan valores más próximos a la red real.

### Asortatividad

```{r asortatividad-ajuste, fig.height=15}
ggplot(
  todos,
  aes(
    x = modelo,
    y = asortatividad
  )
)+
geom_boxplot()+
geom_hline(
  yintercept = obs$densidad,
  colour="red",
  linetype=2
)
```

La asortatividad observada se encuentra comprendida dentro del rango de variación generado por la mayoría de los modelos, por lo que ninguno presenta una ventaja clara para reproducir esta propiedad.

### Distancia geodésica

```{r geodesica-ajuste, fig.height=15}
ggplot(
  todos,
  aes(
    x = modelo,
    y = geodesica
  )
)+
geom_boxplot()+
geom_hline(
  yintercept = obs$densidad,
  colour="red",
  linetype=2
)
```

Ningún modelo reproduce correctamente esta medida.

## g. Compruebe la capacidad predictiva de los modelos ajustados en el numeral anterior mediante validacion cruzada con cinco (5 folds). Evalúe el rendimiento predictivo de cada modelo, utilizando tablas y gráficos para resumir los resultados. Interprete los hallazgos, destacando cuál modelo proporciona las mejores predicciones y por qué, limitando la interpretacion a un máximo de 1000 palabras.{.tabset}

El análisis se encuentra en la pestaña denominada **Discusión**.

```{r message=FALSE, warning=FALSE, include=FALSE}
crear_folds <- function(
    red,
    k = 5,
    seed = 2252
){

  A <- as.matrix.network.adjacency(red)

  dyads <- which(
    upper.tri(A),
    arr.ind = TRUE
  )

  set.seed(seed)

  folds <- createFolds(
    seq_len(nrow(dyads)),
    k = k,
    list = TRUE
  )

  list(
    A = A,
    dyads = dyads,
    folds = folds
  )

}

#--------------------------------------------------
# Crear red de entrenamiento
#--------------------------------------------------

crear_red_train <- function(
    A,
    dyads,
    test
){

  A_train <- A

  for(i in test){

    u <- dyads[i,1]
    v <- dyads[i,2]

    A_train[u,v] <- NA

  }

  list(

    A = A_train,

    red = network(
      A_train,
      matrix.type = "adjacency"
    )

  )

}
#--------------------------------------------------
# Conjunto de prueba
#--------------------------------------------------

obtener_test <- function(
    A,
    dyads,
    test
){

  tibble(

    i = dyads[test,1],

    j = dyads[test,2],

    y = purrr::map2_dbl(
      dyads[test,1],
      dyads[test,2],
      ~A[.x,.y]
    )

  )

}

#--------------------------------------------------
# Métricas
#--------------------------------------------------

evaluar_prediccion <- function(
    obs,
    prob
){

  roc_obj <- roc(
    response = obs,
    predictor = prob,
    quiet = TRUE
  )

  pred <- ifelse(
    prob > 0.5,
    1,
    0
  )

  tibble(

    AUC = as.numeric(
      auc(roc_obj)
    ),

    Accuracy = mean(
      pred == obs
    )

  )

}

#--------------------------------------------------
# Validación cruzada general
#--------------------------------------------------

validacion_cruzada <- function(
    red,
    predecir,
    k = 5,
    seed = 2252
){

  datos <- crear_folds(
    red = red,
    k = k,
    seed = seed
  )

  resultados <- vector(
    "list",
    k
  )

  for(fold in seq_len(k)){

    cat(
      "Fold",
      fold,
      "\n"
    )

    train <- crear_red_train(
  datos$A,
  datos$dyads,
  datos$folds[[fold]]
)

    test <- obtener_test(
      datos$A,
      datos$dyads,
      datos$folds[[fold]]
    )

    prob <- predecir(
  train,
  test
)

    resultados[[fold]] <-

      evaluar_prediccion(
        obs = test$y,
        prob = prob
      ) %>% 

      mutate(
        Fold = fold
      )

  }

  bind_rows(resultados)

}

predecir_m1 <- function(
    red_train,
    test
){

  fit <- ergm(
    red_train$red ~ edges
  )

  theta <- coef(fit)[1]

  p <- plogis(theta)

  rep(
    p,
    nrow(test)
  )

}

predecir_m2 <- function(
    red_train,
    test,
    nsim = 500
){

  A <- red_train$A

  A[is.na(A)] <- 0

  g <- graph_from_adjacency_matrix(
    A,
    mode = "undirected",
    diag = FALSE
  )

  grados <- degree(g)

  sims <- replicate(

    nsim,

    sample_degseq(
      grados,
      method = "configuration"
    ),

    simplify = FALSE

  )

  P <- matrix(
    0,
    nrow = vcount(g),
    ncol = vcount(g)
  )

  for(sim in sims){

    A_sim <- as.matrix(
      as_adjacency_matrix(
        sim,
        sparse = FALSE
      )
    )

    P <- P + A_sim

  }

  P <- P / nsim

  purrr::map2_dbl(
    test$i,
    test$j,
    ~ P[.x, .y]
  )

}

delta_triangle <- function(A, i, j){

  vecinos_i <- which(A[i, ] == 1)
  vecinos_j <- which(A[j, ] == 1)

  length(intersect(vecinos_i, vecinos_j))

}
predecir_m3 <- function(
    red_train,
    test
){

  fit <- ergm(
    red_train$red ~
      edges +
      triangle,
    estimate = "MPLE"
  )

  theta <- coef(fit)

  A <- red_train$A

  A[is.na(A)] <- 0

  purrr::map2_dbl(

    test$i,

    test$j,

    function(i, j){

      dtri <- delta_triangle(
        A,
        i,
        j
      )

      eta <-
        theta["edges"] +
        theta["triangle"] * dtri

      plogis(eta)

    }

  )

}

predecir_m4 <- function(
    red_train,
    test
){

  A <- red_train$A
  A[is.na(A)] <- 0

  fit <- BM_bernoulli(
    "SBM",
    A
  )

  fit$estimate()

  best <- which.max(fit$ICL)

  Z <- fit$memberships[[best]]$Z

  bloques <- apply(
    Z,
    1,
    which.max
  )

  Pi <- fit$model_parameters[[best]]$pi

  purrr::map2_dbl(
    test$i,
    test$j,
    ~ Pi[bloques[.x], bloques[.y]]
  )

}

predecir_m5 <- function(
    red_train,
    test
){

  fit <- ergmm(
    red_train$red ~
      euclidean(d = 2)
  )

  beta <- fit$mkl$beta

  Z <- fit$mkl$Z

  purrr::map2_dbl(

    test$i,

    test$j,

    function(i, j){

      dij <- sqrt(
        sum(
          (Z[i, ] - Z[j, ])^2
        )
      )

      plogis(
        beta - dij
      )

    }

  )

}
predecir_m6 <- function(
    red_train,
    test
){

  A <- red_train$A

  A[is.na(A)] <- 0

  fit <- gibbs_sampler(
    y = A,
    n_iter = 5000,
    n_burn = 2000,
    n_thin = 10
  )

  mu <- mean(fit$mu)

  delta <- colMeans(fit$delta)

  purrr::map2_dbl(

    test$i,

    test$j,

    function(i, j){

      pnorm(
        mu +
          delta[i] +
          delta[j]
      )

    }

  )

}



cv_m1 <- validacion_cruzada(
  red_consenso,
  predecir_m1
)

cv_m2 <- validacion_cruzada(
  red_nd,
  predecir_m2
)

cv_m3 <- validacion_cruzada(
  red_consenso,
  predecir_m3
)

cv_m4 <- validacion_cruzada(
  red_consenso,
  predecir_m4
)

cv_m5 <- validacion_cruzada(
  red_consenso,
  predecir_m5
)

cv_m6 <- validacion_cruzada(
  red_consenso,
  predecir_m6
)

```

### Tabla de resumen

```{r}
cv_total <- bind_rows(
  cv_m1 %>%  mutate(Modelo = "M1: Bernoulli"),
  cv_m2 %>%  mutate(Modelo = "M2: Grados"),
  cv_m3 %>%  mutate(Modelo = "M3: ERGM"),
  cv_m4 %>%  mutate(Modelo = "M4: SBM"),
  cv_m5 %>%  mutate(Modelo = "M5: Latente"),
  cv_m6 %>%  mutate(Modelo = "M6: Sociabilidad")
)

tabla_cv <-
  cv_total %>% 
  group_by(Modelo) %>% 
  summarise(
    AUC_media = mean(AUC),
    AUC_sd = sd(AUC),
    Accuracy_media = mean(Accuracy),
    Accuracy_sd = sd(Accuracy),
    .groups = "drop"
  ) %>% 
  mutate(
    across(
      -Modelo,
      ~round(.x, 3)
    )
  )

```

```{r tabla-cv}
tabla_cv %>% 
  kableExtra::kbl(caption = "Resultados de la validación cruzada de cinco folds",
    booktabs = TRUE,
    align = c("l","c","c","c","c"),
    col.names = c(
      "Modelo",
      "AUC media",
      "DE",
      "Accuracy media",
      "DE"
    )) %>%
  kableExtra::kable_styling(
    full_width = FALSE,
    position = "center"
  ) %>%
  kableExtra::row_spec(0, bold = T) %>%
  kableExtra::row_spec(
    c(5),
    bold = TRUE,
    background = "#CF2F40",
    color = "white"
  )
```

### Boxplot del AUC

```{r boxplot-auc, fig.cap= "Boxplot del área bajo la curva (AUC por sus siglas en inglés)"}
ggplot(
  cv_total,
  aes(
    Modelo,
    AUC,
    fill = Modelo
  )
) +
  geom_boxplot(
    alpha = .8
  ) +
  labs(
    x = NULL,
    y = "AUC",
    title = "Capacidad predictiva según el AUC"
  ) +
  theme_bw() +
  theme(
    legend.position = "none"
  )
```

### Discusión

+ M1 (Bernoulli): AUC = 0.50. No tiene capacidad discriminante; predice prácticamente al azar. Era esperable, ya que únicamente considera una probabilidad global de enlace.

+ M2 (Grados): AUC = 0.798. Con solo preservar la secuencia de grados, el modelo logra una capacidad predictiva aceptable. Esto sugiere que la heterogeneidad en el número de conexiones de los nodos explica una parte importante de la estructura de la red.

+ M3 (ERGM): AUC = 0.715. Mejor que el azar, aunque inferior al modelo de grados. Incorporar el cierre triádico aporta información, pero no alcanza el desempeño de otros modelos.

+ M4 (SBM): AUC = 0.769. El modelo de comunidades también presenta un buen desempeño predictivo, indicando que la organización en bloques ayuda a explicar la formación de enlaces.

+ M5 (Latente): AUC = 0.926, el mayor de todos. Es el modelo que mejor discrimina entre pares de nodos conectados y no conectados, lo que sugiere que la proximidad en el espacio latente representa muy bien la estructura de la red de consenso. 

+ M6 (Sociabilidad): AUC = 0.595. Apenas mejora al azar, indicando que la heterogeneidad en la sociabilidad por sí sola no es suficiente para explicar la formación de los enlaces.

```{r include=FALSE}
# bloques estocasticos


extraer_sbm <- function(modelo){

  k_opt <- which.max(modelo$ICL)

  Z <- modelo$memberships[[k_opt]]$Z

  grupos <- max.col(Z)

  data.frame(

    k_optimo = k_opt,

    "tamaños" = paste(table(grupos), collapse = ", "),

    ICL = modelo$ICL[k_opt],

    PL = modelo$PL[k_opt]

  )

}



extraer_pi <- function(modelo){

  k_opt <- which.max(modelo$ICL)

  pi <- modelo$model_parameters[[k_opt]]$pi

  as.data.frame(as.table(pi))

}




# ergm 


extraer_ergm <- function(modelo){

  s <- summary(modelo)

  coefs <- s$coefficients

  data.frame(
    termino = rownames(coefs),
    estimacion = coefs[, "Estimate"],
    error_std = coefs[, "Std. Error"],
    estadistico = coefs[, "z value"],
    p = coefs[, "Pr(>|z|)"],
    row.names = NULL
  )

}




# sociabilidad

extraer_ame <- function(modelo){

  beta <- modelo$BETA

  nombres <- c(
    "Intercepto",
    "Homofilia: Partido",
    "Homofilia: Género",
    "Homofilia: Carrera",
    "Homofilia: Universidad",
    "Homofilia: Nivel de estudios",
    "Homofilia: Predecesores",
    "Edad (|Δ| ≤ 5 años)"
  )

  data.frame(
    termino = nombres,
    media = colMeans(beta),
    sd = apply(beta, 2, sd),
    li95 = apply(beta, 2, quantile, 0.025),
    ls95 = apply(beta, 2, quantile, 0.975),
    row.names = NULL
  )

}

sample_z <- function(y, mu, delta, z) {

  n <- nrow(y)

  for (i in 1:(n - 1)) {
    for (j in (i + 1):n) {

      media <- mu + delta[i] + delta[j]

      if (y[i, j] == 1) {

        z[i, j] <- truncnorm::rtruncnorm(
          1,
          a = 0,
          b = Inf,
          mean = media,
          sd = 1
        )

      } else {

        z[i, j] <- truncnorm::rtruncnorm(
          1,
          a = -Inf,
          b = 0,
          mean = media,
          sd = 1
        )

      }

      z[j, i] <- z[i, j]

    }
  }

  z
}
sample_mu <- function(z, delta, sigma2) {

  v2_mu <- 1 / (1 / sigma2 + sum(upper.tri(z)))

  m_mu <- v2_mu *
    sum(
      z[upper.tri(z)] -
        delta[row(z)[upper.tri(z)]] -
        delta[col(z)[upper.tri(z)]]
    )

  rnorm(
    1,
    mean = m_mu,
    sd = sqrt(v2_mu)
  )

}
sample_delta <- function(z, mu, tau2, delta) {

  n <- nrow(z)

  for (i in 1:n) {

    vecinos <- setdiff(1:n, i)

    v2_delta <- 1 / (1 / tau2 + length(vecinos))

    m_delta <- v2_delta *
      sum(
        z[i, vecinos] -
          mu -
          delta[vecinos]
      )

    delta[i] <- rnorm(
      1,
      mean = m_delta,
      sd = sqrt(v2_delta)
    )

  }

  delta

}
sample_sigma2 <- function(mu) {

  a_sigma_post <- a_sigma + 0.5

  b_sigma_post <- b_sigma + 0.5 * mu^2

  1 / rgamma(
    1,
    shape = a_sigma_post,
    rate = b_sigma_post
  )

}
sample_tau2 <- function(delta) {

  n <- length(delta)

  a_tau_post <- a_tau + n / 2

  b_tau_post <- b_tau +
    0.5 * sum(delta^2)

  1 / rgamma(
    1,
    shape = a_tau_post,
    rate = b_tau_post
  )

}
gibbs_sampler <- function(
    y,
    n_iter = 30000,
    n_burn = 10000,
    n_thin = 20
) {

  n <- nrow(y)

  ## Valores iniciales

  mu <- 0

  delta <- rnorm(n)

  sigma2 <- 1

  tau2 <- 1

  z <- matrix(0, n, n)

  ## Número de muestras

  n_samples <- (n_iter - n_burn) / n_thin

  ## Objetos para almacenar

  samples <- list(

    mu = numeric(n_samples),

    delta = matrix(
      0,
      nrow = n_samples,
      ncol = n
    ),

    sigma2 = numeric(n_samples),

    tau2 = numeric(n_samples)

  )

  cat("Iniciando Gibbs...\n")

  for (iter in 1:n_iter) {

    z <- sample_z(
      y,
      mu,
      delta,
      z
    )

    mu <- sample_mu(
      z,
      delta,
      sigma2
    )

    delta <- sample_delta(
      z,
      mu,
      tau2,
      delta
    )

    sigma2 <- sample_sigma2(mu)

    tau2 <- sample_tau2(delta)

    if (
      iter > n_burn &&
      (iter - n_burn) %% n_thin == 0
    ) {

      pos <- (iter - n_burn) / n_thin

      samples$mu[pos] <- mu

      samples$delta[pos, ] <- delta

      samples$sigma2[pos] <- sigma2

      samples$tau2[pos] <- tau2

    }

    if (iter %% (n_iter / 10) == 0) {

      cat(
        sprintf(
          "Progreso: %.0f%%\n",
          100 * iter / n_iter
        )
      )

    }

  }

  cat("Finalizado.\n")

  samples

}




```

# Mafia

El objetivo de este taller es analizar la estructura de una red social derivada de la orden de detencion preventiva emitida por el Tribunal de Messina en marzo de 2007, en el marco de la operacion anti mafia “Montagna”. La investigacion se centro en la familia “Mistretta” y el clan “Batanesi”, que infiltraron diversas actividades economicas entre 2003 y 2007. Los datos se encuentran en el archivo *mafia.RData*. La red representa individuos y relaciones asociadas con actividades ilícitas, donde los nodos corresponden a personas o entidades y los arcos a relaciones de influencia o interaccion. La red es dirigida y ponderada.

## a. Explorar la estructura de los datos de nodos y aristas, identificar la informacion relevante para el análisis, verificar si la red es simple y ponderada, construir la red, calcular su orden y tamaño, generar una visualizacion inicial e identificar los nodos más conectados. {.tabset}

### Resumen

```{r mafia}
load("C:/PERSONAL_MAPU/UNIVERSIDADES/NACIONAL/ANALISIS_ESTADISTICO_DE_REDES/TALLER_3/REDES_TALLER_2/TALLER_4/mafia.rdata")


names(datos) <- c("from", "to", "weight")
g <- graph_from_data_frame(
  d = datos,
  directed = TRUE
)

# table(E(G)$weight) G es no dirigida, pero el enunciado dice lo opuesto
# table(E(g)$weight) son iguales entonces copiare el role de G a g
# all.equal(
#     as_adjacency_matrix(
#        as_undirected(g),
#        attr = "weight"
#    ),
#    as_adjacency_matrix(
#        G,
#        attr = "weight"
#    )
#)
# [1] TRUE  -> son iguales

V(g)$role <- V(G)$role

V(g)$clan <- str_extract(
  V(g)$role,
  "(?<=family '').*?(?='')"
)

V(g)$clan[is.na(V(g)$clan)] <- "Sin clan"

resumen <- data.frame(
  Propiedad = c(
    "Red simple",
    "Red ponderada",
    "Red dirigida",
    "Orden",
    "Tamaño"
  ),
  Valor = c(
    is_simple(g),
    is_weighted(g),
    is_directed(g),
    vcount(g),
    ecount(g)
  )
)


```

```{r tabla-mafia, echo=FALSE, message=FALSE, warning=FALSE, tab.cap="Resumen de l red de Mafia"}
resumen %>% 
  kableExtra::kbl(caption='Resumen', 
                  digits=3) %>% 
  kableExtra::kable_minimal()
```

### Visualización

```{r visualizacion-mafia, fig.height=12, fig.width=9}
set.seed(2105)

plot(
  g,
  vertex.size = 8,
  vertex.label = NA,
  edge.color = "gray70"
)
```

### Nodos más conectados

```{r}

grado <- degree(g)
top10 <- data.frame(
  nodo = names(grado),
  grado = grado
)

top10 <- top10  %>% 
  dplyr::arrange(desc(grado))  %>% 
  dplyr::slice(1:10)
row.names(top10) <- NULL
```

```{r grado-mafia, echo=FALSE, message=FALSE, warning=FALSE, tab.cap="Top 10 nodos con mayor grado"}
top10 %>% 
  kableExtra::kbl(caption='Top 10 nodos con mayor grado', 
                  digits=3) %>% 
  kableExtra::kable_minimal()
```

## b. Analizar la estructura global de la red mediante el grado nodal, la conectividad, los componentes, el diámetro y las distancias geodésicas, complementando el estudio con una visualizacion en la que los nodos se distingan por clan y tamaño según su grado. {.tabset}

### Distribución del grado

```{r}
d <- degree(graph = g)
```

```{r distribucion-grado-mafia, fig.cap="Distribución del grado de la red"}
# histograma
plot(x = NA, 
     y = NA, 
     type = "n", 
     xlim = c(0,35), 
     ylim = c(0,0.5), 
     xlab = "Grado", 
     ylab = "Densidad", 
     main = "")
hist(d, freq = F, col = "gray90", border = "gray50", add = T, breaks = 25)
title(main = "Distribución del grado", outer = T, line = -2)
```

Se observa una distribución de grados sesgada a la derecha, lo que indica que la mayoría de los nodos presentan un número reducido de conexiones, mientras que solo unos pocos concentran un número elevado de enlaces. Esto sugiere una estructura heterogénea en la conectividad de la red, donde algunos actores desempeñan un papel más central al mantener un mayor número de relaciones.

### Distribución de las distancias geodésicas

```{r}
d <- distances(graph = g)
```

```{r distribucion-distancias-mafia, fig.cap="Distribución de las distancias geodésicas de la red"}
# histograma
plot(x = NA, 
     y = NA, 
     type = "n", 
     xlim = c(0,15), 
     ylim = c(0,0.7), 
     xlab = "Grado", 
     ylab = "Densidad", 
     main = "")
hist(d, freq = F, col = "gray90", border = "gray50", add = T, breaks = 25)
title(main = "Distribución de las distancias geodésicas", outer = T, line = -2)
```

La distribución de las distancias geodésicas también presenta un sesgo hacia la derecha, aunque menos pronunciado que el observado en la distribución de grados. La mayor concentración de distancias se encuentra alrededor de cuatro pasos, lo que indica que, en promedio, cualquier par de nodos puede conectarse a través de un número relativamente pequeño de intermediarios. Esto sugiere que la red mantiene una buena conectividad entre sus actores.

### Conectividad

```{r 3b-conectividad-mafia, echo=FALSE}
tabla.3bconectividad <- data.frame(Medidas=c(
  "¿Está conectado", 
  "Conectividad nodal", 
  "Conectividad por aristas", 
  "Puntos de artículación"
),
Valores=c(is_connected(g),
             vertex_connectivity(g),
             edge_connectivity(g),
             paste(names(articulation_points(g)),
                   collapse = ";")))

```

```{r tabla-conectividad-mafia, tab.cap='Comparación de métricas de conectividad'}
tabla.3bconectividad %>% 
  kableExtra::kbl(caption = 'Métricas de conectividad',
                    digits = 3) %>% 
  kableExtra::kable_minimal()
```

Como se observó en la visualización de la red (Figura \@ref(fig:visualizacion-mafia)), la red no es conexa, pues está compuesta por más de un componente conectado. Además, se identifican varios puntos de articulación, es decir, nodos cuya eliminación provocaría un aumento en el número de componentes de la red. Esto evidencia una estructura vulnerable, en la que la conectividad depende de un número reducido de actores que actúan como puentes entre distintos grupos.

### Clanes

Para la elaboración del gráfico se tuvo en cuenta la familia a la cual pertenecía o estaba relacionado, mientras que la profesiones y datos faltantes se consideraron como *sin clan*.

```{r}
V(g)$size <- rescale(
  degree(g),
  to = c(6, 20)
)

clanes <- unique(V(g)$clan)

cols <- setNames(
  rainbow(length(clanes)),
  clanes
)

## opcional: que los no afiliados sean grises
cols["Sin clan"] <- "gray80"

V(g)$color <- cols[V(g)$clan]

set.seed(1101)

lay <- layout_with_fr(g)
```

```{r mafia-clanes, fig.cap="Red de relaciones coloreada por clan"}
plot(
  g,
  layout = lay,
  vertex.size = V(g)$size,
  vertex.color = V(g)$color,
  vertex.label = NA,
  edge.color = adjustcolor("gray60", alpha.f = 0.4),
  edge.arrow.size = 0.2,
  main = "Red de relaciones coloreada por clan"
)

plot.new()

legend(
  "topleft",
  legend = names(cols),
  col = cols,
  pch = 19,
  pt.cex = 1.5,
  bty = "n",
  title = "Clan"
)
```

Se observa que los integrantes del clan Batanesi tienden a concentrarse espacialmente en una misma región de la red, lo que sugiere una mayor interacción entre sus miembros. En contraste, los integrantes de los demás clanes aparecen más dispersos y distribuidos a lo largo de la red, sin formar agrupaciones tan claramente definidas.

## c. Evaluar la importancia estructural de los nodos mediante grado, fuerza y medidas de centralidad, estudiar la cohesion de la red a través de cliques, densidad y transitividad, y apoyar la interpretacion con visualizaciones adecuadas. {.tabset}

### Centralidad

```{r 3c centralidad, echo=FALSE}
# medidas de centralidad
dc <- degree(g, normalized = T)
cc <- closeness(g, normalized = T)
bc <- betweenness(g, normalized = T)
ec <- eigen_centrality(g)$vector
medidas_1gcentralidad <- data.frame(
  'Medidas/Departamento'= c('Grado','Cercania','Intermediacion','Propio'),
  Media=c(mean(dc),mean(cc, na.rm = T),mean(bc), mean(ec)),
      'Desv.Est.' = c(sd(dc), sd(cc, na.rm = T), sd(bc), sd(ec))
)

names(medidas_1gcentralidad) <- c('Medidas',
                                 'Media','Desviacion Estandar')
```

```{r centralidad-mafia, tab.cap="Medidas de centralidad"}
medidas_1gcentralidad %>% 
  kableExtra::kbl(
    caption = "Resultados",
    digits = 3
  ) %>% 
  kableExtra::kable_minimal()
```

En promedio, los nodos presentan un grado normalizado bajo (0.032), lo que indica que cada actor mantiene relaciones con una proporción reducida del total de integrantes de la red. Asimismo, la intermediación promedio (0.002) es muy baja, sugiriendo que la mayoría de los actores no desempeña un papel relevante como puente en la comunicación entre otros nodos. En contraste, la cercanía presenta una media de 0.456, aunque con una desviación estándar relativamente alta (0.334), lo que evidencia diferencias importantes en la facilidad con la que los actores pueden alcanzar al resto de la red. Finalmente, la centralidad de vector propio presenta una media baja (0.057) y una desviación estándar superior a la media (0.140), indicando que solo un reducido grupo de actores se encuentra conectado con otros nodos altamente influyentes.

### Cohesión

```{r 3c-cohesión-mafia, message=FALSE, warning=FALSE}
tabla_cliques <- sapply(
  X = seq_len(clique_num(g)),
  FUN = \(k) {
    count_max_cliques(g, min = k, max = k)
  }
)

tabla_cliques <- data.frame(
  clique = seq_along(tabla_cliques),
  frecuencia = tabla_cliques
)

tabla_cliques <- dplyr::filter(
  tabla_cliques,
  frecuencia != 0
)

clanes_maximales <- largest_cliques(g)

par(mfrow = c(1, 1), mar = c(1, 1, 3, 1))

for (k in seq_along(clanes_maximales)) {

  clan_maximal <- induced_subgraph(
    g,
    vids = clanes_maximales[[k]]
  )

  plot(
    clan_maximal,
    main = paste(
      "Clan maximal",
      k,
      "- Orden",
      vcount(clan_maximal)
    ),
    vertex.size = 25,
    vertex.label = "",
    vertex.color = "steelblue",
    vertex.frame.color = "black",
    edge.color = "gray30"
  )
}

comp <- components(g)

giant_id <- which(comp$membership == which.max(comp$csize))

g_gc <- induced_subgraph(
  g,
  giant_id
)

densidad2c <- data.frame(
  Red=c("Componente gigante","Red completa"),
  Densidad = c(edge_density(g_gc),edge_density(g))
)


```

```{r cliques-mafia, tab.cap="Cliques en la red completa de los gobiernos"}
tabla_cliques %>%
    kableExtra::kbl(
      caption = "Clanes y su Frecuencia para toda la red",
      digits = 3,
      format = 'html'
    ) %>%
    kableExtra::kable_minimal()
```

La distribución de los clanes evidencia que predominan los grupos de menor tamaño. En particular, los clanes de dos integrantes son los más frecuentes (58), seguidos por los de tres (31) y cuatro miembros (21). A medida que aumenta el tamaño del clan, su frecuencia disminuye considerablemente, encontrándose únicamente un clan conformado por siete integrantes. Este comportamiento sugiere que las relaciones altamente cohesivas entre un gran número de actores son poco comunes dentro de la red, predominando en cambio pequeños grupos donde todos sus miembros mantienen vínculos entre sí.

```{r tabla-densidad-mafia, tab.cap="Densidad de las componentes gigantes de la red completa"}
densidad2c %>% 
  kableExtra::kbl(
    caption = "Densidad de las componentes gigantes de la red completa",
    digits = 3
  ) %>% 
  kableExtra::kable_minimal()
```

La densidad de la componente gigante (0.018) es ligeramente superior a la de la red completa (0.016). Este resultado era esperado, ya que al restringir el análisis a la componente de mayor tamaño se excluyen los nodos aislados y las componentes pequeñas, concentrando las conexiones en un subconjunto de actores más interrelacionados. No obstante, la diferencia entre ambas densidades es reducida, lo que indica que, incluso dentro de la componente gigante, la red mantiene una estructura poco densa.

### Transitividad

```{r message=FALSE, warning=FALSE}
# Transitividad local
tabla_1c_transitividadg <- transitivity(
  graph = g,
  type = "local"
)

tabla_1c_transitividadg[is.nan(tabla_1c_transitividadg)] <- NA

# Transitividad global
trans_global <- transitivity(
  graph = g,
  type = "global"
)

# Datos para el histograma
df <- data.frame(
  transitividad = tabla_1c_transitividadg
)

# Gráfico
grafico_transitividad <-
  ggplot(df, aes(x = transitividad)) +
  geom_histogram(
    col = "gray24",
    fill = "steelblue"
  ) +
  labs(
    title = "Distribución de la transitividad local",
    x = "Transitividad local",
    y = "Frecuencia"
  ) +
  geom_vline(
    aes(
      xintercept = trans_global,
      color = "Global"
    ),
    linewidth = 1.2
  ) +
  annotate(
    "text",
    x = trans_global,
    y = Inf,
    label = round(trans_global, 3),
    vjust = 2,
    color = "black"
  ) +
  scale_color_manual(
    name = "",
    values = c(Global = "gray49")
  ) +
  theme_minimal()

```

```{r tl-mafia, fig.cap="Distribución de la transitividad local en la red completa", fig.height=9, fig.width=7, message=FALSE, warning=FALSE}
grafico_transitividad
```

La distribución de la transitividad local presenta una marcada heterogeneidad entre los nodos. Se observa una alta concentración de valores iguales a 1, lo que indica que numerosos actores pertenecen a vecindarios completamente cohesionados, donde todos sus vecinos están conectados entre sí. No obstante, también existen nodos con valores bajos de transitividad local, evidenciando que esta propiedad no es uniforme en toda la red.

## d. Aplicar y comparar métodos de deteccion de comunidades, evaluar la modularidad de las particiones, analizar la asortatividad por grado y por clan si corresponde, contrastar las comunidades detectadas con los clanes conocidos y visualizar la particion más adecuada.

Para este inciso se decidió usar la versión no dirigida (*G*) para poder comparar varios métodos de cluster.

```{r 3d-clusters-mafia, echo=FALSE, message=FALSE, warning=FALSE}

clusters_lista <- list(
  FastGreedy = \(x)
    cluster_fast_greedy(
      x,
      weights = E(x)$weight
    ),

  Walktrap = \(x)
    cluster_walktrap(
      x,
      weights = E(x)$weight
    ),

  Leiden = \(x)
    cluster_leiden(
      x,
      weights = E(x)$weight
    ),

  LabelPropagation = \(x)
    cluster_label_prop(
      x,
      weights = E(x)$weight
    )
)

# Ejecutar todos los algoritmos
clusters_coords <- lapply(
  clusters_lista,
  \(f) f(G)
)

# Layout
set.seed(831)
layout_kk <- layout_with_kk(G)

tabla_clusters <- data.frame(
  Algoritmo = names(clusters_coords),
  Comunidades = sapply(
    clusters_coords,
    \(x) length(sizes(x))
  ),
  Modularidad = sapply(
    clusters_coords,
    \(x)
      igraph::modularity(
        G,
        membership = membership(x),
        weights = E(G)$weight
      )
  )
)


```

```{r clusters-mafia, tab.cap="Modularidad de los algoritmos con respecto a las familias (clanes)"}
tabla_clusters  %>% 
  kableExtra::kbl(
    caption = "Modularidad de los algoritmos con respecto a las familias (clanes)",
    digits = 3
  ) %>% 
  kableExtra::kable_minimal()
```

Los algoritmos FastGreedy, Walktrap y Label Propagation presentan valores de modularidad superiores a 0.55, indicando una estructura comunitaria relativamente bien definida. En particular, FastGreedy obtiene la mayor modularidad (0.572), por lo que proporciona la partición que mejor separa las comunidades de la red. Por el contrario, el algoritmo Leiden identifica un número muy elevado de comunidades (109), lo que se traduce en una menor modularidad (0.316), sugiriendo una sobrefragmentación de la red.

```{r}

mods <- tabla_clusters$Modularidad

validacion2dclusters <- clusters_coords[[which.max(mods)]]

V(G)$clan <- str_extract(
  V(G)$role,
  "(?<=family '').*?(?='')"
)

V(G)$clan[is.na(V(G)$clan)] <- "Sin clan"

```

```{r conteo-comunidades-mafia, tab.cap="Frecuencia entre comunidades y familias (clanes)"}
table(
  Clan = V(G)$clan,
  Comunidad = membership(validacion2dclusters)
) %>% 
  kableExtra::kbl(
    caption = "Frecuencia entre comunidades y familias (clanes)",
    digits = 3
  ) %>% 
  kableExtra::kable_minimal()


```

La distribución de las familias entre las comunidades evidencia que los clanes identificados no corresponden de manera exacta con la estructura comunitaria de la red. Aunque algunas familias presentan una mayor concentración en una comunidad específica, como ocurre con Batanesi, cuyos integrantes se ubican principalmente en la comunidad 2, otras familias, como Mistretta y Mazzaroti, se encuentran distribuidas entre varias comunidades. Asimismo, los actores sin afiliación a un clan aparecen repartidos en prácticamente todas las comunidades, indicando que la organización estructural de la red no depende exclusivamente de la pertenencia a una familia.

```{r}
mejor_algoritmo <- tabla_clusters$Algoritmo[
  which.max(tabla_clusters$Modularidad)
]
ord <- order(
  sizes(validacion2dclusters),
  decreasing = TRUE
)[1:min(10, length(sizes(validacion2dclusters)))]
```

```{r cluster-mafia, fig.cap="Visualización del mejor cluster de acuerdo a modularidad"}
# Colores usados por igraph
cols <- rainbow(length(sizes(validacion2dclusters)))

par(
  mfrow = c(1, 2),
  mar = c(1, 1, 3, 1)
)

plot(
  validacion2dclusters,
  G,
  layout = layout_kk,
  vertex.size = 12,
  vertex.label = NA,
  main = paste(
    "Mejor algoritmo:",
    mejor_algoritmo,
    "\nModularidad =",
    round(max(tabla_clusters$Modularidad), 3)
  )
)

plot.new()

legend(
  "center",
  legend = paste0(
    "Comunidad ",
    ord,
    " (n = ",
    sizes(validacion2dclusters)[ord],
    ")"
  ),
  col = cols[ord],
  pch = 19,
  pt.cex = 1.5,
  bty = "n",
  title = "Comunidades"
)
```

En conjunto, estos resultados sugieren que las comunidades detectadas por los algoritmos reflejan patrones de interacción más complejos que la simple pertenencia a un clan. Es decir, aunque la afiliación familiar influye en algunos casos, las relaciones de la red también están determinadas por vínculos entre actores de diferentes familias y por individuos sin una afiliación conocida.

## e. Ajustar los modelos considerados previamente incorporando la informacion nodal relevante cuando sea pertinente, presentar e interpretar sus resultados mediante tablas y gráficos, evaluar su bondad de ajuste con base en densidad, transitividad, asortatividad y distancia geodésica promedio, y comparar su capacidad predictiva mediante validacion cruzada de 5 particiones. Las secciones de bondad de ajuste y capacidad predictiva deben tener una extension máxima de 1000 palabras cada una.

```{r}
set.seed(1927)
# Modelo nulo
g_net <- asNetwork(g)
m1 <- ergm(g_net ~ edges)
# Modelo de grafos aleatorios generalizado
in_deg <- degree(
  g,
  mode = "in"
)

out_deg <- degree(
  g,
  mode = "out"
)

m2 <- sample_degseq(
  out.deg = out_deg,
  in.deg = in_deg,
  method = "configuration"
)
#
# ERGM aristas + triangulos
m3 <- ergm(
  g_net ~
    edges +
    triangle,
  estimate = "MPLE"
)
# ERGM aristas + triangulos + clan
m4 <- ergm(
  g_net ~
    edges +
    triangle +
    nodematch("clan"),
  estimate = "MPLE"
)
# Bloques estocásticos
A <- as.matrix(as_adjacency_matrix(g))
m5 <- BM_bernoulli(
  "SBM",
  A
)
m5$estimate()
# Modelo de espacio latente
m6 <- ergmm(
  g_net ~ euclidean(d = 2)
)
# Modelo de sociabilidad
a_sigma <- 2
b_sigma <- 1

a_tau <- 0.01
b_tau <- 0.01

m7 <- gibbs_sampler(
  y = A,
  n_iter = 30000,
  n_burn = 10000,
  n_thin = 20
)




```

### Modelo de grafos aleatorios

```{r}
tabla_ergm <- summary(m1)$coefficients  %>% 
  as.data.frame() %>% 
  tibble::rownames_to_column("Parámetro") %>% 
  rename(
    "Estimación" = Estimate,
    `Error estándar` = `Std. Error`,
    `Valor z` = `z value`,
    `Valor p` = `Pr(>|z|)`
  ) %>% 
  mutate(
    `Valor p` = ifelse(`Valor p` < 0.001,
                       "<0.001",
                       sprintf("%.3f", `Valor p`)),
    across(c(Estimación, `Error estándar`, `Valor z`),
           ~ round(.x, 3))
  )
```

```{r mafia-ergm, tab.cap="Resultados del modelo ERGM para la red"}
tabla_ergm %>% 
  kableExtra::kbl(
    caption = "Resultados del modelo ERGM para la red",
    align = c("l", "c", "c", "c", "c"),
    booktabs = TRUE
  ) %>% 
  kableExtra::kable_styling(
    full_width = FALSE,
    bootstrap_options = c("striped", "hover")
  )
```

El modelo nulo indica que la red presenta una baja propensión general a la formación de enlaces, como lo evidencia el coeficiente negativo y estadísticamente significativo del término edges. Esto refleja que, en ausencia de otros efectos, la red es relativamente dispersa y la probabilidad de que exista un vínculo entre dos actores es baja.

### Modelo de grafos aleatorios generalizado {.tabset}

#### Tabla

```{r}
tabla_m2 <- data.frame(Medida=c("Nodos",
                                 "Aristas",
                                 "Grado medio",
                                 "Densidad"),
                        Observada=c(vcount(g),
                                    ecount(g),
                                    mean(degree(g)),
                                    edge_density(g)),
                        Simulada=c(vcount(m2),
                                    ecount(m2),
                                    mean(degree(m2)),
                                    edge_density(m2)))
```

```{r mafia-m2, tab.cap="Resultados del modelo de grafos aleatorios generalizado para la red"}
tabla_m2 %>% 
  kableExtra::kbl(
    caption = "Resultados del modelo de grafos aleatorios generalizado para la red",
    align = c("l", "c", "c", "c", "c"),
    booktabs = TRUE, 
    digits = 3
  ) %>% 
  kableExtra::kable_styling(
    full_width = FALSE,
    bootstrap_options = c("striped", "hover")
  )
```

#### Visualización

```{r fig.height=15}
par(mfrow=c(1,2))
plot(g, 
       vertex.size = 15,
       vertex.label = "",
       vertex.color       = "burlywood", 
       vertex.frame.color = "black",
       edge.color         = "gray30",
       main='Red de la mafia')
plot(m2, 
       vertex.size = 15,
       vertex.label = "",
       vertex.color       = "burlywood", 
       vertex.frame.color = "black",
       edge.color         = "gray30",
       main='Modelo')
```


#### Discusión

El modelo de configuración preserva la secuencia de grados, pero puede generar lazos y aristas múltiples. En consecuencia, aunque reproduce exactamente medidas como el número de aristas y la densidad, la estructura de la red simulada puede diferir de la observada.


### Modelo de grafos aleatorios exponencial con número de aristas y triángulos

```{r}
tabla_ergm <- summary(m3)$coefficients  %>% 
  as.data.frame() %>% 
  tibble::rownames_to_column("Parámetro") %>% 
  rename(
    "Estimación" = Estimate,
    `Error estándar` = `Std. Error`,
    `Valor z` = `z value`,
    `Valor p` = `Pr(>|z|)`
  ) %>% 
  mutate(
    `Valor p` = ifelse(`Valor p` < 0.001,
                       "<0.001",
                       sprintf("%.3f", `Valor p`)),
    across(c(Estimación, `Error estándar`, `Valor z`),
           ~ round(.x, 3))
  )
```

```{r mafia-ergm3, tab.cap="Resultados por estimación MPLE"}
tabla_ergm %>% 
  kableExtra::kbl(
    caption = "Resultados del modelo ERGM con número de aristas y triángulos para la red de consenso",
    align = c("l", "c", "c", "c", "c"),
    booktabs = TRUE
  ) %>% 
  kableExtra::kable_styling(
    full_width = FALSE,
    bootstrap_options = c("striped", "hover")
  )
```

El coeficiente negativo y significativo del término edges indica que la red presenta una baja propensión general a la formación de enlaces, lo que es consistente con una estructura relativamente dispersa. Sin embargo, el coeficiente positivo y significativo del término triangle evidencia una tendencia al cierre triádico, indicando que, cuando dos actores comparten un vecino en común, aumenta la probabilidad de que también establezcan un vínculo entre sí. En consecuencia, aunque la red no es densa, los enlaces existentes muestran una tendencia a organizarse en triángulos.

### Modelo de grafos aleatorios exponencial con número de aristas, triángulos y rol

```{r}
tabla_ergm <- summary(m4)$coefficients  %>% 
  as.data.frame() %>% 
  tibble::rownames_to_column("Parámetro") %>% 
  rename(
    "Estimación" = Estimate,
    `Error estándar` = `Std. Error`,
    `Valor z` = `z value`,
    `Valor p` = `Pr(>|z|)`
  ) %>% 
  mutate(
    `Valor p` = ifelse(`Valor p` < 0.001,
                       "<0.001",
                       sprintf("%.3f", `Valor p`)),
    across(c(Estimación, `Error estándar`, `Valor z`),
           ~ round(.x, 3))
  )
```

```{r mafia-ergm4, tab.cap="Resultados por estimación MPLE"}
tabla_ergm %>% 
  kableExtra::kbl(
    caption = "Resultados del modelo ERGM con número de aristas, triángulos y rol",
    align = c("l", "c", "c", "c", "c"),
    booktabs = TRUE
  ) %>% 
  kableExtra::kable_styling(
    full_width = FALSE,
    bootstrap_options = c("striped", "hover")
  )
```

De manera interesante, el término nodematch.clan presenta un coeficiente negativo y estadísticamente significativo. Esto indica que, una vez controlados el número de aristas y la tendencia a formar triángulos, pertenecer al mismo clan disminuye la probabilidad de que dos actores establezcan un enlace directo. En consecuencia, la pertenencia a un mismo clan no parece favorecer las relaciones dentro de la red y, por el contrario, las conexiones tienden a establecerse con actores de otros clanes o sin afiliación conocida.

### Modelo de bloques estocásticos {.tabset}

#### Tabla

```{r bs-mafia, tab.cap="Resultados del modelo de bloques estocásticos para la red"}
extraer_sbm(modelo = m5) %>% 
  dplyr::select(-PL) %>% 
  kableExtra::kbl(
    caption = "Resultados del modelo de bloques estocásticos para la red",
    align = c("l", "c", "c", "c", "c"),
    booktabs = TRUE
  ) %>% 
  kableExtra::kable_styling(
    full_width = FALSE,
    bootstrap_options = c("striped", "hover")
  )
```


#### Visualización

```{r}
which.max(m5$ICL)
Z <- m5$memberships[[3]]$Z

bloques <- apply(
  Z,
  1,
  which.max
)
red_nda <- as_undirected(
  g,
  mode = "collapse"
)
red_nd <- intergraph::asNetwork(red_nda)
network::set.vertex.attribute(
  red_nd,
  "bloque",
  bloques
)
```

```{r mafia-bloques, fig.height=14}
plot(
  red_nd,
  vertex.col = bloques,
  vertex.cex = 2,
  displaylabels = TRUE,
  label = network.vertex.names(red_nd),
  edge.col = "grey70",
  main = "Modelo de bloques estocásticos"
)
```


#### Discusión

El modelo de bloques estocásticos identificó tres comunidades  \@ref(tab:bs-mafia)) como la estructura óptima de la red. No obstante, la distribución de los tamaños evidencia una marcada heterogeneidad, ya que una comunidad concentra la mayor parte de los nodos (108), mientras que las otras dos están conformadas únicamente por 17 y 18 actores, respectivamente. Esto sugiere que la estructura de la red está dominada por un bloque principal acompañado de dos comunidades de menor tamaño.

### Modelo latente de distancia clásico con dos dimensiones latentes {.tabset}

#### Tabla

```{r}
tabla_latente <- tibble(
  Característica = c(
    "Modelo",
    "Distribución",
    "Dimensiones latentes",
    "Tamaño de la muestra MCMC",
    "Burn-in",
    "Separación entre muestras"
  ),
  Valor = c(
    "Distancia euclidiana",
    "Bernoulli",
    2,
    m6$control$sample.size,
    m6$control$burnin,
    m6$control$interval
  )
)

```

```{r mafia-latente, tab.cap= "Resumen del modelo latente de distancia para la red"}
tabla_latente  %>% 
  kbl(
    caption = "Resumen del modelo latente de distancia para la red",
    align = c("l", "c"),
    booktabs = TRUE
  )  %>% 
  kable_styling(
    full_width = FALSE,
    bootstrap_options = c("striped", "hover")
  )
```

#### Visualización

```{r message=FALSE, warning=FALSE}
plot(m6)
```

#### Discusión

El modelo latente de distancia representa a los actores en un espacio euclidiano bidimensional, donde la proximidad entre nodos refleja una mayor probabilidad de interacción. Se observa que la mayoría de los actores se concentra alrededor del centro del espacio latente, formando varios grupos relativamente compactos. Esto sugiere la existencia de patrones de interacción locales, en los que los enlaces se establecen preferentemente entre actores cercanos en dicho espacio.

### Modelo de sociabilidad 

```{r}
tabla_sociabilidad <- tibble(

  Parámetro = c(
    "μ",
    "σ²",
    "τ²"
  ),

  `Media posterior` = c(
    mean(m7$mu),
    mean(m7$sigma2),
    mean(m7$tau2)
  ),

  `Desv. estándar` = c(
    sd(m7$mu),
    sd(m7$sigma2),
    sd(m7$tau2)
  ),

  `IC 2.5%` = c(
    quantile(m7$mu, .025),
    quantile(m7$sigma2, .025),
    quantile(m7$tau2, .025)
  ),

  `IC 97.5%` = c(
    quantile(m7$mu, .975),
    quantile(m7$sigma2, .975),
    quantile(m7$tau2, .975)
  )

)  %>% 

  mutate(
    across(
      -Parámetro,
      ~ round(.x, 3)
    )
  )
```

```{r}
tabla_sociabilidad  %>% 

  kbl(
    caption = "Resumen posterior del modelo de sociabilidad",
    align = c("l", "c", "c", "c", "c"),
    booktabs = TRUE
  )  %>% 

  kable_styling(
    full_width = FALSE,
    bootstrap_options = c(
      "striped",
      "hover"
    )
  )
```

+ La media posterior del intercepto ($\mu=-2.416$) presenta un intervalo de credibilidad que no incluye el cero, indicando una baja propensión general a la formación de enlaces en la red.

+ La varianza de los efectos de sociabilidad ($\sigma^2=2.572$) presenta un intervalo de credibilidad amplio (0.616–8.985), lo que evidencia heterogeneidad entre los actores en su tendencia a establecer relaciones. Es decir, algunos individuos muestran una mayor propensión a conectarse que otros.  

+ La varianza del término de error ($\tau^2=0.278$) es relativamente pequeña y su intervalo de credibilidad no incluye el cero, lo que indica que el modelo captura una parte importante de la variabilidad de la red, aunque persiste una componente de variación no explicada.

+ En conjunto, estos resultados sugieren que la red mafiosa se caracteriza por una baja propensión general a formar enlaces, pero con diferencias marcadas entre actores en su nivel de sociabilidad, lo que es consistente con una estructura donde unos pocos individuos desempeñan un papel mucho más central que la mayoría.

## Resumen

| Modelo | Parámetros | Qué modela | Resultado principal |
|-----------------|-----------------|-----------------|-----------------------|
| **M1:**Modelo de grafos aleatorios | edges | Densidad | Hay poca densidad |
| **M2:**Modelo de grafos aleatorios generalizado | grado fijo | Secuencia de grados | El modelo preserva las características globales pero no replica la red exactamente igual. |
| **M3:**Modelo de grafos aleatorios exponencial con número de aristas y triángulos | edges + triangle | Cierre triádico | Si pertenecen al mismo clan disminuye la probabilidad de interacción. |
| **M4:**Modelo de grafos aleatorios exponencial con número de aristas, triángulos y rol| edges + triangle | Cierre triádico | Red poco densa, pero de las aristas que hay hay alta probabilidad de un cierre triádico |
| **M5:**Modelo de bloques estocásticos | SBM | Comunidades |Hay dos comunidades principales de tamaño similar |
| **M6:**Modelo latente de distancia clásico con dos dimensiones latentes | Latente | Distancias ocultas | Dos concentraciones principales de nodos similares a la estructura de bloques estocásticos |
| **M7:**Modelo de sociabilidad | Sociabilidad | Heterogeneidad nodal | Baja propensión a la formación de enlaces y existencia de heterogenidad entre los actores |

: Resumen modelos ajustados

## Bondad de ajuste

```{r}

estadisticas_red <- function(red){

  if (inherits(red, "network")) {
    red <- intergraph::asIgraph(red)
  }

  tibble(
    densidad = edge_density(red),
    transitividad = transitivity(red, type = "global"),
    asortatividad = assortativity_degree(red),
    geodesica = mean_distance(red, directed = TRUE)
  )

}
obs <- estadisticas_red(g)
set.seed(2252)
sim_m1 <- simulate(m1, nsim = 100)
res_m1 <- purrr::map_dfr(
  sim_m1,
  estadisticas_red
)  %>% 
  dplyr::mutate(modelo = "M1")
sim_m2 <- replicate(
  100,
  sample_degseq(
    degree(red_nda),
    method = "configuration"
  ),
  simplify = FALSE
)
res_m2 <- purrr::map_dfr(
  sim_m2,
  estadisticas_red
)  %>% 
  mutate(modelo = "M2")
sim_m3 <- simulate(m3, nsim = 100)
res_m3 <- purrr::map_dfr(
  sim_m3,
  estadisticas_red
) %>% 
  mutate(modelo="M3")

sim_m4 <- simulate(m4, nsim = 100)
res_m4 <- purrr::map_dfr(
  sim_m4,
  estadisticas_red
) %>% 
  mutate(modelo="M4")

P <- m5$prediction(2)
diag(P) <- 0
simular_sbm <- function(P){

  A <- matrix(
    rbinom(
      length(P),
      size = 1,
      prob = as.vector(P)
    ),
    nrow = nrow(P),
    byrow = FALSE
  )

  diag(A) <- 0

  ## Asegurar simetría
  A[lower.tri(A)] <- t(A)[lower.tri(A)]

  graph_from_adjacency_matrix(
    A,
    mode = "undirected",
    diag = FALSE
  )

}
sim_m5 <- replicate(
  100,
  simular_sbm(P),
  simplify = FALSE
)
res_m5 <- purrr::map_dfr(
  sim_m5,
  estadisticas_red
)  %>% 
  mutate(
    modelo = "M5"
  )

sim_m6 <- replicate(
  100,
  simulate(m6),
  simplify = FALSE
)
res_m6 <- purrr::map_dfr(
  sim_m6,
  estadisticas_red
)  %>% 
  mutate(modelo="M6")

simular_sociabilidad <- function(mu, delta){

  n <- length(delta)

  A <- matrix(0, n, n)

  for(i in 1:(n-1)){

    for(j in (i+1):n){

      p <- pnorm(
        mu +
        delta[i] +
        delta[j]
      )

      A[i,j] <- rbinom(
        1,
        size = 1,
        prob = p
      )

      A[j,i] <- A[i,j]

    }

  }

  graph_from_adjacency_matrix(
    A,
    mode = "undirected",
    diag = FALSE
  )

}

idx <- sample(
  seq_along(m7$mu),
  100
)

sim_m7 <- purrr::map(
  idx,
  \(k){

    simular_sociabilidad(
      mu = m7$mu[k],
      delta = m7$delta[k, ]
    )

  }
)
res_m7 <- purrr::map_dfr(
  sim_m7,
  estadisticas_red
)  %>% 
  mutate(
    modelo = "M7"
  )

todos <- bind_rows(
  res_m1,
  res_m2,
  res_m3,
  res_m4,
  res_m5,
  res_m6,
  res_m7
)
```

### Densidad

```{r densidad-ajuste-mafia, fig.height=15}
ggplot(
  todos,
  aes(
    x = modelo,
    y = densidad
  )
)+
geom_boxplot()+
geom_hline(
  yintercept = obs$densidad,
  colour="red",
  linetype=2
)
```

+ Como era de esperarse, el modelo Bernoulli (M1) reproduce adecuadamente la densidad de la red, ya que este parámetro hace parte explícita de su especificación.

+ El modelo basado en la secuencia de grados (M2) también reproduce satisfactoriamente la densidad observada, aunque con una ligera tendencia a sobreestimarla.

+ Los modelos ERGM (M3 y M4) generan redes considerablemente más densas que la observada, evidenciando un sobreajuste producido por el fuerte efecto de los triángulos. Como consecuencia, estos modelos no logran reproducir adecuadamente la baja densidad característica de la red.

El modelo de bloques estocásticos (M5), de espacio latente (M6) y sociabilidad (M7) reproducen adecuadamente la densidad observada, con una distribución de simulaciones centrada alrededor del valor empírico.

### Transitividad

```{r transitividad-ajuste-mafia, fig.height=15}
ggplot(
  todos,
  aes(
    x = modelo,
    y = transitividad
  )
)+
geom_boxplot()+
geom_hline(
  yintercept = obs$densidad,
  colour="red",
  linetype=2
)
```

+ Los modelos ERGM (M3 y M4), de espacio latente (M6) y sociabilidad (M7) sobreestiman fuertemente la transitividad, generando redes con una cantidad excesiva de triángulos respecto a la red observada. Esto es consistente con el efecto positivo estimado para el parámetro de triángulos.

### Asortatividad

```{r asortatividad-ajuste-mafia, fig.height=15}
ggplot(
  todos,
  aes(
    x = modelo,
    y = asortatividad
  )
)+
geom_boxplot()+
geom_hline(
  yintercept = obs$densidad,
  colour="red",
  linetype=2
)
```

+ Los modelo SBM (M5) y sociabilidad (M7) tienden a subestimar la asortatividad, generando redes con una estructura más desasortativa que la observada.

+ El modelo latente (M6) sobreestima la asortatividad, generando una asociación entre nodos similares mayor que la presente en la red observada.

### Distancia geodésica

```{r geodesica-ajuste-mafia, fig.height=15}
ggplot(
  todos,
  aes(
    x = modelo,
    y = geodesica
  )
)+
geom_boxplot()+
geom_hline(
  yintercept = obs$densidad,
  colour="red",
  linetype=2
)
```

+ Los modelos ERGM generan caminos promedio muy cortos debido a la elevada densidad de las redes simuladas.

En conjunto, los diagnósticos muestran que ningún modelo reproduce simultáneamente todas las propiedades estructurales de la red. Los modelos ERGM (M3 y M4) capturan adecuadamente la formación de triángulos según su especificación, pero generan redes excesivamente densas y altamente transitivas, alejándose de la estructura observada. Por su parte, los modelos Bernoulli, de grados, SBM, latente y de sociabilidad reproducen mejor la baja densidad de la red, aunque presentan diferencias en propiedades como la asortatividad y la longitud de los caminos geodésicos. En consecuencia, la elección del modelo depende de cuál característica estructural de la red se considere prioritaria para el análisis.

## Validación cruzada {.tabset}

```{r message=FALSE, warning=FALSE, include=FALSE}
crear_folds <- function(
    red,
    k = 5,
    seed = 2252
){

  A <- as.matrix.network.adjacency(red)

  dyads <- which(
    upper.tri(A),
    arr.ind = TRUE
  )

  set.seed(seed)

  folds <- createFolds(
    seq_len(nrow(dyads)),
    k = k,
    list = TRUE
  )

  list(
    A = A,
    dyads = dyads,
    folds = folds
  )

}

#--------------------------------------------------
# Crear red de entrenamiento
#--------------------------------------------------

crear_red_train <- function(
  A,
  dyads,
  test,
  g
) {

  A_train <- A

  for (i in test) {

    u <- dyads[i, 1]
    v <- dyads[i, 2]

    A_train[u, v] <- NA
    A_train[v, u] <- NA
  }

  red_train <- network(
    A_train,
    matrix.type = "adjacency"
  )

  # Copiar atributos
  network::set.vertex.attribute(
    red_train,
    "clan",
    network::get.vertex.attribute(g, "clan")
  )

  list(
    A = A_train,
    red = red_train
  )
}
#--------------------------------------------------
# Conjunto de prueba
#--------------------------------------------------

obtener_test <- function(
    A,
    dyads,
    test
){

  tibble(

    i = dyads[test,1],

    j = dyads[test,2],

    y = purrr::map2_dbl(
      dyads[test,1],
      dyads[test,2],
      ~A[.x,.y]
    )

  )

}

#--------------------------------------------------
# Métricas
#--------------------------------------------------

evaluar_prediccion <- function(
    obs,
    prob
){

  roc_obj <- roc(
    response = obs,
    predictor = prob,
    quiet = TRUE
  )

  pred <- ifelse(
    prob > 0.5,
    1,
    0
  )

  tibble(

    AUC = as.numeric(
      auc(roc_obj)
    ),

    Accuracy = mean(
      pred == obs
    )

  )

}

#--------------------------------------------------
# Validación cruzada general
#--------------------------------------------------

validacion_cruzada <- function(
    red,
    predecir,
    k = 5,
    seed = 2252
){

  datos <- crear_folds(
    red = red,
    k = k,
    seed = seed
  )

  resultados <- vector(
    "list",
    k
  )

  for(fold in seq_len(k)){

    cat(
      "Fold",
      fold,
      "\n"
    )

    train <- crear_red_train(
  datos$A,
  datos$dyads,
  datos$folds[[fold]],
  g_net
)

    test <- obtener_test(
      datos$A,
      datos$dyads,
      datos$folds[[fold]]
    )

    prob <- predecir(
  train,
  test
)

    resultados[[fold]] <-

      evaluar_prediccion(
        obs = test$y,
        prob = prob
      ) %>% 

      mutate(
        Fold = fold
      )

  }

  bind_rows(resultados)

}

predecir_m1 <- function(
    red_train,
    test
){

  fit <- ergm(
    red_train$red ~ edges
  )

  theta <- coef(fit)[1]

  p <- plogis(theta)

  rep(
    p,
    nrow(test)
  )

}

predecir_m2 <- function(
    red_train,
    test,
    nsim = 500
){

  A <- red_train$A

  A[is.na(A)] <- 0

  g <- graph_from_adjacency_matrix(
    A,
    mode = "undirected",
    diag = FALSE
  )

  grados <- degree(g)

  sims <- replicate(

    nsim,

    sample_degseq(
      grados,
      method = "configuration"
    ),

    simplify = FALSE

  )

  P <- matrix(
    0,
    nrow = vcount(g),
    ncol = vcount(g)
  )

  for(sim in sims){

    A_sim <- as.matrix(
      as_adjacency_matrix(
        sim,
        sparse = FALSE
      )
    )

    P <- P + A_sim

  }

  P <- P / nsim

  purrr::map2_dbl(
    test$i,
    test$j,
    ~ P[.x, .y]
  )

}

delta_triangle <- function(A, i, j){

  vecinos_i <- which(A[i, ] == 1)
  vecinos_j <- which(A[j, ] == 1)

  length(intersect(vecinos_i, vecinos_j))

}
predecir_m3 <- function(
    red_train,
    test
){

  fit <- ergm(
    red_train$red ~
      edges +
      triangle,
    estimate = "MPLE"
  )

  theta <- coef(fit)

  A <- red_train$A

  A[is.na(A)] <- 0

  purrr::map2_dbl(

    test$i,

    test$j,

    function(i, j){

      dtri <- delta_triangle(
        A,
        i,
        j
      )

      eta <-
        theta["edges"] +
        theta["triangle"] * dtri

      plogis(eta)

    }

  )

}

predecir_m4 <- function(
    red_train,
    test
){

  fit <- ergm(
    red_train$red ~
      edges +
      triangle +
      nodematch("clan"),
    estimate = "MPLE"
  )

  theta <- coef(fit)

  A <- red_train$A

  A[is.na(A)] <- 0

  purrr::map2_dbl(

    test$i,

    test$j,

    function(i, j){

      dtri <- delta_triangle(
        A,
        i,
        j
      )

      eta <-
        theta["edges"] +
        theta["triangle"] * dtri

      plogis(eta)

    }

  )

}


predecir_m5 <- function(
    red_train,
    test
){

  A <- red_train$A
  A[is.na(A)] <- 0

  fit <- BM_bernoulli(
    "SBM",
    A
  )

  fit$estimate()

  best <- which.max(fit$ICL)

  Z <- fit$memberships[[best]]$Z

  bloques <- apply(
    Z,
    1,
    which.max
  )

  Pi <- fit$model_parameters[[best]]$pi

  purrr::map2_dbl(
    test$i,
    test$j,
    ~ Pi[bloques[.x], bloques[.y]]
  )

}

predecir_m6 <- function(
    red_train,
    test
){

  fit <- ergmm(
    red_train$red ~
      euclidean(d = 2)
  )

  beta <- fit$mkl$beta

  Z <- fit$mkl$Z

  purrr::map2_dbl(

    test$i,

    test$j,

    function(i, j){

      dij <- sqrt(
        sum(
          (Z[i, ] - Z[j, ])^2
        )
      )

      plogis(
        beta - dij
      )

    }

  )

}
predecir_m7 <- function(
    red_train,
    test
){

  A <- red_train$A

  A[is.na(A)] <- 0

  fit <- gibbs_sampler(
    y = A,
    n_iter = 5000,
    n_burn = 2000,
    n_thin = 10
  )

  mu <- mean(fit$mu)

  delta <- colMeans(fit$delta)

  purrr::map2_dbl(

    test$i,

    test$j,

    function(i, j){

      pnorm(
        mu +
          delta[i] +
          delta[j]
      )

    }

  )

}



cv_m1 <- validacion_cruzada(
  g_net,
  predecir_m1
)

cv_m2 <- validacion_cruzada(
  red_nd,
  predecir_m2
)

cv_m3 <- validacion_cruzada(
  g_net,
  predecir_m3
)

cv_m4 <- validacion_cruzada(
  g_net,
  predecir_m4
)

cv_m5 <- validacion_cruzada(
  g_net,
  predecir_m5
)

cv_m6 <- validacion_cruzada(
  g_net,
  predecir_m6
)

cv_m7 <- validacion_cruzada(
  g_net,
  predecir_m7
)

```

### Tabla de resumen

```{r}
cv_total <- bind_rows(
  cv_m1 %>%  mutate(Modelo = "M1: Bernoulli"),
  cv_m2 %>%  mutate(Modelo = "M2: Grados"),
  cv_m3 %>%  mutate(Modelo = "M3: ERGM"),
  cv_m4 %>%  mutate(Modelo = "M4: ERGM + rol"),
  cv_m5 %>%  mutate(Modelo = "M5: SBM"),
  cv_m6 %>%  mutate(Modelo = "M6: Latente"),
  cv_m7 %>%  mutate(Modelo = "M7: Sociabilidad")
)

tabla_cv <-
  cv_total %>% 
  group_by(Modelo) %>% 
  summarise(
    AUC_media = mean(AUC),
    AUC_sd = sd(AUC),
    Accuracy_media = mean(Accuracy),
    Accuracy_sd = sd(Accuracy),
    .groups = "drop"
  ) %>% 
  mutate(
    across(
      -Modelo,
      ~round(.x, 3)
    )
  )

```

```{r tabla-cv-mafia}
tabla_cv %>% 
  kableExtra::kbl(caption = "Resultados de la validación cruzada de cinco folds",
    booktabs = TRUE,
    align = c("l","c","c","c","c"),
    col.names = c(
      "Modelo",
      "AUC media",
      "DE",
      "Accuracy media",
      "DE"
    )) %>%
  kableExtra::kable_styling(
    full_width = FALSE,
    position = "center"
  ) %>%
  kableExtra::row_spec(0, bold = T) %>%
  kableExtra::row_spec(
    c(7),
    bold = TRUE,
    background = "#CF2F40",
    color = "white"
  )
```

### Boxplot del AUC

```{r boxplot-auc-mafia, fig.cap= "Boxplot del área bajo la curva (AUC por sus siglas en inglés)"}
ggplot(
  cv_total,
  aes(
    Modelo,
    AUC,
    fill = Modelo
  )
) +
  geom_boxplot(
    alpha = .8
  ) +
  labs(
    x = NULL,
    y = "AUC",
    title = "Capacidad predictiva según el AUC"
  ) +
  theme_bw() +
  theme(
    legend.position = "none"
  )
```

### Discusión

+ M1 (Bernoulli): AUC = 0.50. No tiene capacidad discriminante; predice prácticamente al azar. Era esperable, ya que únicamente considera una probabilidad global de enlace.

+ M2 (Grados): AUC = 0.730. Con solo preservar la secuencia de grados, el modelo logra una capacidad predictiva aceptable. Esto sugiere que la heterogeneidad en el número de conexiones de los nodos explica una parte importante de la estructura de la red.

+ M3 (ERGM): AUC = 0.683. Mejor que el azar, aunque inferior al modelo de grados. Incorporar el cierre triádico aporta información, pero no alcanza el desempeño de otros modelos.

+ M4 (ERGM): AUC = 0.683. El modelo con la covariable de rol no presente mejoras con respecto al modelo M3.

+ M5 (SBM): AUC = 0.773, lo que evidencia que la estructura en comunidades explica una parte importante de la formación de enlaces.

+ M6 (Latente): AUC = 0.827, el mayor de todos. Es el modelo que mejor discrimina entre pares de nodos conectados y no conectados, lo que sugiere que la proximidad en el espacio latente representa muy bien la estructura de la red de consenso. 

+ M7 (Sociabilidad): AUC = 0.835. Apenas mejora al azar, indicando que la heterogeneidad en la sociabilidad por sí sola no es suficiente para explicar la formación de los enlaces.
