---
title: "TALLER 4"
author: "María Paula Camargo Rincon"
date: "2026-06-14"
output:
  bookdown::html_document2:
    theme: flatly
    toc: true
    toc_float: true
    number_sections: true
    code_folding: hide
css: estilos.css  
---

```{r directorio_librerias, message=FALSE, warning=FALSE, include=FALSE}
#setwd("C:/PERSONAL_MAPU/UNIVERSIDADES/NACIONAL/ANALISIS_ESTADISTICO_DE_REDES/TALLER_4")
#---
library(readr)
library(igraph)
library(ggraph)
library(tidygraph)
library(ggplot2)
library(kableExtra)
library(readxl)
library(dplyr)
library(patchwork) # para juntar graficos de ggplot
library(stringr) # para encontrar a los presidentes dentro de gobernación
library(scales) # para reescalar por grado en mafia
library(blockmodels) # para modelo de bloques estocásticos
library(ergm) # para modelo de grafos aleatorios exponenciales
library(amen) # para modelo de sociabilidad
library(intergraph)
library(latentnet) # modelos latentes
library(truncnorm)
library(tibble)
library(caret)
library(pROC)
#install.packages("renv")
#renv::init()
#renv::snapshot() # el computador se daño desde el taller 3 x_x

```

# Redes de poder en Colombia

La base de datos poder disponible en la página web del curso corresponde a una red bipartita que relaciona funcionarios públicos con las entidades públicas en las que fueron nombrados a lo largo de seis gobiernos de Colombia, Uribe 1, Uribe 2, Santos 1, Santos 2, Duque y Petro. Específicamente, estos datos se representan mediante una matriz bipartita $\mathbf{A}=[a_{i,j}]$ de tamaño $n\times m$, donde $n$ representa el número de funcionarios y $m$ el número de entidades públicas. En esta matriz, $a_{i,j}=1$ si el funcionario $i$ fue nombrado en la entidad $j$, y $a_{i,j}=0$ en caso contrario. La base también incluye covariables individuales, como EDAD, GENERO, PARTIDO_POLITICO, NIVEL_DE_ESTUDIOS, UNIVERSIDAD, CARRERA y GOBERNACION. Esta informacion fue diseñada y recolectada junto con el estudiante Johan Andrés Hernández Sarmiento como parte de su trabajo de grado. La base tiene carácter estrictamente confidencial, por lo que ninguna persona cuenta con autorizacion para compartirla, reproducirla o divulgarla.

El objetivo es llevar a cabo un análisis exhaustivo de las redes de poder en Colombia a través de distintos gobiernos. En el artículo Estos son los grupos políticos que sostienen al gobierno Petro y sus puntos de tension, los autores desarrollan un ejercicio similar, aunque a una escala mucho menor y con recursos teoricos, empíricos y metodologicos más limitados desde el punto de vista del análisis de redes. A pesar de su simplicidad técnica, este texto constituye un buen punto de partida para comprender el proposito general de este caso de estudio.

## a. Filtre la base de datos usando la covariable GOBERNACION, de manera que se conserven todos aquellos funcionarios que hicieron parte del Gobierno Petro, incluso si también participaron en otros gobiernos. Sea $\mathbf{A}_{P}$ la matriz bipartita resultante de este filtro, de tamaño $n_P\times m$, donde $n_P$ corresponde al número de funcionarios del Gobierno Petro y $m$ corresponde al número de entidades públicas. A partir de esta matriz, construya la matriz de adyacencia ponderada $\mathbf{A}_{P}\mathbf{A}_{P}^{T}$, de tamaño $n_P\times n_P$. Luego, construya la matriz $\mathbf{Y}_P$ a partir de esta matriz de adyacencia ponderada, transformándola en una matriz binaria y fijando en cero los elementos de la diagonal principal. Repita este procedimiento para los gobiernos Duque, Santos y Uribe. En los casos de Santos y Uribe, combine los dos periodos de cada gobierno en una sola matriz. Al finalizar el proceso, debe contar con cuatro redes binarias no dirigidas, una para cada gobierno.

```{r poder}
poder <- read_excel("poder.xlsx", 
    sheet = "GABINETE_LIMPIO")
poder$EDAD <- as.numeric(poder$EDAD)
entidades <- names(poder)[2:51]
crear_red <- function(datos, gobierno) {

  datos_gob <- datos  %>% 
    filter(stringr::str_detect(GOBERNACION, gobierno))
  
  datos_gob <- datos_gob  %>% 
  mutate(
    partido_plot = case_when(
      PARTIDO_POLITICO %in% c("PACTO HISTORICO", "PACTO HISTÓRICO") ~ "Pacto Histórico",

      PARTIDO_POLITICO %in% c("CENTRO DEMOCRATICO", "CENTRO DEMOCRÁTICO") ~ "Centro Democrático",

      PARTIDO_POLITICO %in% c("PARTIDO LIBERAL",
                              "PARTIDO LIBERAL COLOMBIANO") ~ "Liberal",

      PARTIDO_POLITICO %in% c("PARTIDO CONSERVADOR",
                              "PARTIDO CONSERVADOR COLOMBIANO") ~ "Conservador",

      PARTIDO_POLITICO %in% c("PARTIDO DE LA U",
                              "PARTIDO SOCIAL DE UNIDAD NACIONAL") ~ "Partido de la U",

      PARTIDO_POLITICO %in% c("CAMBIO RADICAL") ~ "Cambio Radical",

      TRUE ~ "Otros"
    )
  )

  nombres_petro <- datos_gob[[1]]

  A <- datos_gob %>% 
    select(all_of(entidades)) %>%
    mutate(across(everything(), as.numeric)) %>%
    as.matrix()

  rownames(A) <- nombres_petro

  W <- A %*% t(A)

  Y <- ifelse(W > 0, 1, 0)

  diag(Y) <- 0

  return(list(adyacencia=Y,datos_gob=datos_gob))
}
y_petro <- crear_red(datos = poder,gobierno = "PETRO")
y_duque <- crear_red(datos = poder,gobierno = "DUQUE")
y_santos <- crear_red(datos = poder,gobierno = "SANTOS")
y_uribe <- crear_red(datos = poder,gobierno = "URIBE")

```

## b. De manera paralela y comparativa, construya visualizaciones decoradas para cada red, aprovechando al máximo la informacion nodal disponible. Presente estas visualizaciones de forma estratégica, de modo que faciliten la comparacion entre gobiernos y permitan identificar patrones comunes, diferencias estructurales y posibles cambios en la configuracion de las redes de poder. {.tabset}

```{r}
crear_grafo <- function(Y, datos_gob) {

  g <- graph_from_adjacency_matrix(
    Y,
    mode = "undirected",
    diag = FALSE
  )

  V(g)$nombre <- datos_gob[[1]]
  V(g)$partido <- datos_gob$partido_plot
  V(g)$genero <- datos_gob$GENERO
  V(g)$edad <- datos_gob$EDAD
  V(g)$nivel_estudios <- datos_gob$NIVEL_DE_ESTUDIOS
  V(g)$carrera <- datos_gob$CARRERA
  V(g)$universidad <- datos_gob$UNIVERSIDAD
  V(g)$predecesores <- datos_gob$PREDECESORES
  V(g)$grado <- degree(g)

  g
}
g_petro  <- crear_grafo(y_petro$adyacencia, y_petro$datos_gob)

g_duque  <- crear_grafo(y_duque$adyacencia, y_duque$datos_gob)

g_santos <- crear_grafo(y_santos$adyacencia, y_santos$datos_gob)

g_uribe  <- crear_grafo(y_uribe$adyacencia, y_uribe$datos_gob)

graficar_red <- function(g, titulo){

  ggraph(g, layout = "fr") +

    geom_edge_link(
      alpha = .25,
      colour = "grey70"
    ) +

    geom_node_point(
      aes(
        colour = genero,
        shape = partido,
        size = grado
      )
    ) + scale_shape_manual(
  values = c(
    "Pacto Histórico" = 16,      # círculo
    "Centro Democrático" = 17,   # triángulo
    "Partido de la U" = 15,      # cuadrado
    "Liberal" = 18,              # rombo
    "Conservador" = 8,           # estrella
    "Cambio Radical" = 3,        # cruz
    "Otros" = 7                  # cuadrado con cruz
  )
) + guides(
  shape = guide_legend(nrow = 3, direction = "vertical"),
  colour = guide_legend(nrow = 2, direction = "vertical"),
  size=guide_legend(direction = "vertical")
)   +
    

    labs(title = titulo) +

    theme_minimal() +

    theme(
      legend.position = "bottom"
    ) 
}

p1 <- graficar_red(g_petro, "Petro")
p2 <- graficar_red(g_duque, "Duque")
p3 <- graficar_red(g_santos, "Santos")
p4 <- graficar_red(g_uribe, "Uribe")

```

### Petro

```{r fig-petro, fig.cap="Red de funcionarios del Gobierno Petro.", fig.height=9}
p1 
```

### Duque

```{r fig-duque, fig.cap="Red de funcionarios del Gobierno Duque", fig.height=9}
p2
```

### Santos

```{r fig-santos, fig.cap="Red de funcionarios del Gobierno Santos.", fig.height=9}
p3
```

### Uribe

```{r fig-uribe, fig.cap="Red de funcionarios del Gobierno Uribe.", fig.height=9}
p4
```

## Discusión

- En la red del gobierno de Gustavo Petro se observa una proporción visual similar de hombres y mujeres. Aunque el presidente pertenece al **Pacto Histórico**, la red de funcionarios está conformada principalmente por miembros de partidos distintos a los tradicionales. Además, se evidencia la ausencia de integrantes del **Centro Democrático** y de **Cambio Radical**. En general, todos los partidos representados parecen tener cierta participación en la red, ya que cada uno cuenta con al menos algunos nodos de tamaño relativamente mayor (determinado por el grado).

- En el gobierno de Iván Duque también se aprecia una proporción visual similar de hombres y mujeres. Aunque la red está integrada mayoritariamente por miembros de partidos distintos a los tradicionales, los nodos con mayor grado pertenecen en su mayoría al **Centro Democrático**, partido del que hacía parte el presidente. Esto podría sugerir una mayor centralidad de funcionarios de este partido dentro de la red. Asimismo, se observa la ausencia de miembros del **Pacto Histórico**.

- En el gobierno de Juan Manuel Santos (considerando sus dos periodos presidenciales) se observa una mayor proporción de hombres que de mujeres. La red incluye representantes de todos los partidos analizados y está conformada principalmente por miembros de partidos distintos a los tradicionales. Sin embargo, los nodos con mayor grado pertenecen en su mayoría al **Partido de la U**, colectividad de la cual Santos fue cofundador, lo que podría reflejar una mayor centralidad de sus integrantes en la estructura de la red.

- En el gobierno de Álvaro Uribe (considerando sus dos periodos presidenciales) también se evidencia una mayor proporción de hombres que de mujeres. Aunque la red está integrada principalmente por miembros de partidos distintos a los tradicionales, los nodos más centrales corresponden en su mayoría al **Centro Democrático**, partido con el que se encuentra asociado el expresidente. Este patrón podría ser consistente con una mayor presencia de funcionarios de dicha colectividad en posiciones centrales de la red. Asimismo, se observa la ausencia de miembros del **Pacto Histórico**.

## c. Calcule medidas de centralidad para identificar cuáles son los funcionarios más influyentes dentro de cada red. A partir de estos resultados, construya visualizaciones decoradas que incorporen la informacion de centralidad de manera clara e informativa. Presente las visualizaciones de forma estratégica para comparar los resultados entre gobiernos. Finalmente, interprete los hallazgos de manera profunda, pero concisa, destacando sus posibles implicaciones políticas.

```{r 1c centralidad, echo=FALSE}
# medidas de centralidad
medidas_1ccentralidad <- data.frame(
  'Medidas/Departamento'= c('Grado','Cercania','Intermediacion','Propio')
)

redes_poder <- list(g_petro,
                    g_duque,
                    g_santos,
                    g_uribe)
names(redes_poder) <- c("Petro", "Duque", "Santos", "Uribe")

for (i in 1:length(redes_poder)) {
  dc <- degree(redes_poder[[i]], normalized = T)
  cc <- closeness(redes_poder[[i]], normalized = T)
  bc <- betweenness(redes_poder[[i]], normalized = T)
  ec <- eigen_centrality(redes_poder[[i]])$vector
  
  df <- data.frame(
    Media=c(mean(dc),mean(cc, na.rm = T),mean(bc), mean(ec)),
      'Desv.Est.' = c(sd(dc), sd(cc, na.rm = T), sd(bc), sd(ec))
  )
  names(df) <- c(paste(names(df)[1],names(redes_poder)[i], sep = " " ),
                 paste(names(df)[2],names(redes_poder)[i], sep = " " ))
  medidas_1ccentralidad <- cbind(medidas_1ccentralidad,df)
}

names(medidas_1ccentralidad) <- c('Medidas / Departamentos',
                                  rep(c('Media','Desviacion Estandar'),4))
```

```{r centralidad-tabla, tab.cap="Comparación medidas de centralidad entre los distintos gobiernos"}
medidas_1ccentralidad %>% 
  kableExtra::kbl(
    caption = "Resultados",
    digits = 3
  ) %>% 
  kableExtra::add_header_above(
    header = c(
      " " = 1,
      stats::setNames(
        rep(2, length(redes_poder)),
        names(redes_poder)
      )
    )
  ) %>% 
  kableExtra::kable_minimal()
```

- **Grado.** Los cuatro gobiernos presentan un grado medio relativamente bajo (entre 0.047 y 0.078), lo que indica que, en promedio, los funcionarios están conectados con una pequeña proporción de los demás actores de la red. Santos y Uribe presentan los mayores grados medios, sugiriendo redes ligeramente más conectadas. La desviación estándar es considerable respecto a la media, lo que indica que existen actores mucho más conectados que otros.

- **Cercanía.** Duque presenta la mayor cercanía promedio (0.675), seguido por Petro (0.595), mientras que Santos registra la menor (0.441). Esto sugiere que, en promedio, los funcionarios del gobierno de Duque pueden alcanzar al resto de actores mediante caminos más cortos que en los demás gobiernos. Las desviaciones estándar (entre 0.196 y 0.325) muestran que esta capacidad no es uniforme entre los nodos.

- **Intermediación.** Los valores promedio son bajos en todos los gobiernos (0.007–0.015), indicando que la mayoría de los actores rara vez actúan como puentes entre otros. No obstante, las desviaciones estándar superan incluso la media, lo que sugiere que unos pocos nodos concentran gran parte de la intermediación mientras la mayoría tiene valores cercanos a cero.

- **Centralidad de vector propio (eigenvector).** Uribe presenta el mayor promedio (0.218), seguido por Santos (0.185), Duque (0.157) y Petro (0.148). Esto indica que, en promedio, los actores de la red de Uribe están algo más conectados con otros actores importantes. De nuevo, las desviaciones estándar relativamente altas evidencian una distribución desigual de esta centralidad.

## d. Analice cada una de las redes a nivel local y estructural mediante métricas de distancia, cohesion, conectividad y agrupamiento. Emplee un conjunto amplio de métricas que permita caracterizar de manera detallada las propiedades principales de cada red. Presente los resultados de forma estratégica, de modo que se facilite la comparacion entre gobiernos y se identifiquen similitudes, diferencias y cambios relevantes en la estructura de las redes de poder. Finalmente, interprete los hallazgos de manera profunda, pero concisa, destacando sus posibles implicaciones políticas. {.tabset}

El análisis de cada métrica está dentro de cada pestaña.

### Distancia

```{r 2c distancia, echo=FALSE}
tabla2cdistancia <- data.frame(
  'Medidas/departamento'=c("Orden",
                           "Tamaño",
                           "Orden de la componente gigante",
                           "Diámetro del grafo",
                           "Camino del diámetro",
                           "distancia media")
                           )

for (i in 1:length(redes_poder)) {
    # componente gigante
  df <- data.frame(
    valor = c(vcount(redes_poder[[i]]),
              ecount(redes_poder[[i]]),
              max(components(redes_poder[[i]])$csize),
              diameter(redes_poder[[i]],
                       weights = NA),
              paste0(names(get_diameter(redes_poder[[i]],
                                        weights = NA)),
                     collapse = ";"),
              round(mean_distance(redes_poder[[i]], 
                                  weights = NA,
                                  directed = FALSE),3))
  )
  names(df) <- names(redes_poder)[i]
  tabla2cdistancia <- cbind(tabla2cdistancia,df)
}

```

```{r distancia-tabla, tab.cap="Comparación medidas de distancia entre los distintos gobiernos"}
tabla2cdistancia %>% 
  kableExtra::kbl(caption='Resultados', 
                  digits=3) %>% 
  kableExtra::kable_minimal()
```

Las cuatro redes presentan cierto grado de fragmentación, ya que la componente gigante no incluye a la totalidad de los actores. No obstante, el gobierno de Santos es el menos fragmentado, pues cerca del 79 % de los nodos pertenecen a la componente principal, seguido por Uribe (66 %), Petro (59 %) y Duque (45 %), siendo este último el gobierno con mayor fragmentación. En cuanto a las distancias geodésicas, las cuatro redes muestran valores muy similares: la distancia media se sitúa alrededor de tres pasos y el diámetro varía únicamente entre seis y siete. Esto sugiere que, dentro de las componentes conectadas, los actores pueden alcanzarse mediante pocos intermediarios y que la extensión máxima de las rutas más largas es comparable entre todos los gobiernos.

### Cohesión

```{r 2d cohesión, message=FALSE, warning=FALSE}
colores <- rainbow(length(redes_poder))
# frecuencias de clanes
tabla_cliques <- list()
for (i in 1:length(redes_poder)) {
  tabla_cliques[[i]] <- sapply(
  X = 1:clique_num(redes_poder[[i]]),
  FUN = \(k) {
    igraph::count_max_cliques(redes_poder[[i]], min = k, max = k)
  }
)

tabla_cliques[[i]] <- data.frame(
  clique=seq(1:length(tabla_cliques[[i]])),
  frecuencia=tabla_cliques[[i]]
)

tabla_cliques[[i]] <- tabla_cliques[[i]] %>% filter(frecuencia!=0)
}

densidad2c <- data.frame(Valor='Densidad')
par(mfrow = c(2, 2), mar = c(1, 1, 3, 1))
for (j in 1:length(redes_poder)) {
  clanes_maximal <- lapply(seq_along(largest_cliques(redes_poder[[j]])), function(k){
  i <- largest_cliques(redes_poder[[j]])[[k]]
  clan_maximal <- induced_subgraph(graph = redes_poder[[j]],vids = i)
  plot(clan_maximal, main=paste("clan maximal", names(redes_poder)[j],'orden',vcount(clan_maximal),sep=' '),
       vertex.size        = 25,
       vertex.label = '',
     #vertex.label.color = "black",
     vertex.color       = colores[j], 
     vertex.frame.color = "black",
     edge.color         = "gray30")
})
  g <- redes_poder[[j]]

  # componente gigante
  comp <- components(g)
  giant_id <- which(comp$membership == which.max(comp$csize))
  g_gc <- induced_subgraph(g, giant_id)

  df <- data.frame(densidad=edge_density(g_gc))
  names(df) <- names(redes_poder)[j]
  densidad2c <- cbind(densidad2c,df)
}

names(densidad2c)[1] <- ''

```

```{r cliques-petro, tab.cap="Cliques en la red del gobierno de Petro"}
names(tabla_cliques[[1]]) <- c('Tamaño clique','cantidad de cliques')
  tabla_cliques[[1]] %>%
    kableExtra::kbl(
      caption = paste(
        "Clanes y su Frecuencia para",
        names(redes_poder)[1]
      ),
      digits = 3,
      format = 'html'
    ) %>%
    kableExtra::kable_minimal()
```

```{r cliques-duque, tab.cap="Cliques en la red del gobierno de Duque"}
names(tabla_cliques[[2]]) <- c('Tamaño clique','cantidad de cliques')
  tabla_cliques[[2]] %>%
    kableExtra::kbl(
      caption = paste(
        "Clanes y su Frecuencia para",
        names(redes_poder)[2]
      ),
      digits = 3,
      format = 'html'
    ) %>%
    kableExtra::kable_minimal()
```

```{r cliques-santos, tab.cap="Cliques en la red del gobierno de Santos"}
names(tabla_cliques[[3]]) <- c('Tamaño clique','cantidad de cliques')
  tabla_cliques[[3]] %>%
    kableExtra::kbl(
      caption = paste(
        "Clanes y su Frecuencia para",
        names(redes_poder)[3]
      ),
      digits = 3,
      format = 'html'
    ) %>%
    kableExtra::kable_minimal()
```

```{r cliques-uribe, tab.cap="Cliques en la red del gobierno de Uribe"}
names(tabla_cliques[[4]]) <- c('Tamaño clique','cantidad de cliques')
  tabla_cliques[[4]] %>%
    kableExtra::kbl(
      caption = paste(
        "Clanes y su Frecuencia para",
        names(redes_poder)[4]
      ),
      digits = 3,
      format = 'html'
    ) %>%
    kableExtra::kable_minimal()
```

```{r tabla-densidad, tab.cap="Densidad de las componentes gigantes de los gobiernos"}
densidad2c %>% 
  kableExtra::kbl(
    caption = "Densidad de las componentes gigantes de los gobiernos",
    digits = 3
  ) %>% 
  kableExtra::kable_minimal()
```

En los cuatro gobiernos, la mayor parte de los cliques maximales corresponde a grupos pequeños de entre uno y tres actores. No obstante, existen diferencias en los cliques de mayor tamaño. El gobierno de Duque destaca por presentar 14 cliques de dos actores, mientras que Petro sobresale por contar con 12 cliques de cuatro actores. Por su parte, Santos presenta cinco cliques de seis actores y, además, concentra una mayor cantidad de cliques de siete y ocho actores, a pesar de ser la red con menor densidad global. Esto sugiere que, aunque la red de Santos es menos densa en términos generales, contiene varios subgrupos altamente cohesionados.

### Conectividad

```{r 1c conectividad, echo=FALSE}
# frecuencias de clanes
#table(sapply(X = cliques(graph = g_sym, min = 1,
 #                        max = clique_num(graph = g_sym)),
  #           FUN = length))
tabla.1cconectividad <- data.frame(Medidas=c(
  "¿Está conectado", 
  "Conectividad nodal", 
  "Conectividad por aristas", 
  "Puntos de artículación"
))

for (i in 1:length(redes_poder)) {
  df <- data.frame(
    Valores=c(is_connected(redes_poder[[i]]),
             vertex_connectivity(redes_poder[[i]]),
             edge_connectivity(redes_poder[[i]]),
             paste(names(articulation_points(redes_poder[[i]])),
                   collapse = ";"))
  )
  names(df) <- names(redes_poder)[i]
  tabla.1cconectividad <- cbind(tabla.1cconectividad,df)
}
```

```{r tabla-conectividad, tab.cap='Comparación de métricas de conectividad'}
tabla.1cconectividad %>% 
  kableExtra::kbl(caption = 'Comparación de métricas de conectividad',
                    digits = 3) %>% 
  kableExtra::kable_minimal()
```

Ninguna de las cuatro redes es conexa, por lo que tanto la conectividad nodal como la conectividad por aristas son iguales a cero. No obstante, todas presentan puntos de articulación, es decir, actores cuya eliminación incrementaría la fragmentación de la componente a la que pertenecen. Este patrón se observa incluso en las redes con mayor densidad (Duque y Uribe), lo que sugiere que una mayor densidad global no necesariamente implica una estructura más robusta frente a la eliminación de actores clave. En estas redes existen funcionarios que desempeñan un papel fundamental como puentes entre distintos grupos.

### Agrupamiento

```{r 1c agrupamiento, echo=FALSE, message=FALSE, warning=FALSE}
tabla.1ctransitividadg <- data.frame(Medidas=c('Transitividad global'))

for (i in 1:length(redes_poder)) {
  df <- data.frame(
    valores=transitivity(graph = redes_poder[[i]], type = "global")
  )
  names(df) <- names(redes_poder)[i]
  tabla.1ctransitividadg <- cbind(tabla.1ctransitividadg,df)
}
names(tabla.1ctransitividadg)[1] <- ' ' 

```

```{r tabla-transitividad, tab.cap='Comparación transitividad global en los diferentes gobiernos'}
tabla.1ctransitividadg %>% 
  kableExtra::kbl(caption = 'Comparación transitividad global en los diferentes gobiernos',
                    digits = 3) %>% 
  kableExtra::kable_minimal()
```

```{r message=FALSE, warning=FALSE}
tabla.1ctransitividadg <- lapply(
  redes_poder,
  function(g) {
    
    valores <- transitivity(
      graph = g,
      type = "local"
    )
    
    valores[is.nan(valores)] <- NA
    
    return(valores)
  }
)

graficos <- vector("list", length(redes_poder))
for (i in 1:length(tabla.1ctransitividadg)) {
  trans_global <- transitivity(
    graph = redes_poder[[i]], 
    type = 'global'
  )
  df <- data.frame(
    transitividad=tabla.1ctransitividadg[[i]]
  )
  graficos[[i]] <- ggplot2::ggplot(data = df,
                  mapping = aes(x = transitividad))+
    ggplot2::geom_histogram(col ='gray24', fill = colores[i])+
    ggplot2::labs(
    title = names(tabla.1ctransitividadg)[i],
    x = "Transitividad local",
    y = "Frecuencia"
  ) +
    geom_vline(
    aes(
      xintercept = trans_global,
      color = "Global"
    ),
    linewidth = 1.2
  )   +
    ggplot2::annotate(
      "text",
      x = trans_global,
      y = Inf,
      label = round(trans_global, 3),
      vjust = 2,
      color = "black"
    ) +
  scale_color_manual(
    name = "",
    values = c("Global" = "gray49")
  ) +
  theme_minimal()
}
```

```{r mosaico-tl, fig.cap="Distribución de la transitividad local por gobiernos", fig.height=9, fig.width=7, message=FALSE, warning=FALSE}
(graficos[[1]] | graficos[[2]]) /
(graficos[[3]] | graficos[[4]])+
  plot_annotation(
    title = "Distribución de la transitividad local por gobierno"
  )
```

Los cuatro gobiernos presentan niveles similares de transitividad global, con valores entre 0.629 y 0.652, lo que evidencia una elevada tendencia al agrupamiento local de los actores. Además, la distribución de la transitividad local presenta un sesgo hacia la izquierda, indicando que la mayor parte de los nodos posee valores relativamente altos de transitividad, mientras que son pocos los actores con coeficientes bajos. Esto sugiere que los funcionarios suelen formar grupos donde sus vecinos también se encuentran conectados entre sí.

```{r 1c clusters, echo=FALSE, message=FALSE, warning=FALSE}

clusters_lista <- list(
  kc=cluster_fast_greedy,
  clb=cluster_edge_betweenness,
  cw=cluster_walktrap,
  ci=cluster_infomap
)

clusters_coords <- list()
layout_kk <- list()
for (i in 1:length(redes_poder)) {
  clusters_coords[[i]] <- lapply(clusters_lista, 
                                 \(f) f(redes_poder[[i]]))
  
set.seed(831)
layout_kk[[i]] <- layout_with_kk(redes_poder[[i]])
}

validacion2dclusters <- lapply(
  clusters_coords,
  \(x) {
    mods <- sapply(x, modularity)

    x[[which.max(mods)]]
  }
)

names(validacion2dclusters) <- names(redes_poder)

par(mfrow=c(1,2), oma = c(0, 0, 3, 0))
set.seed(2103)

for (i in seq_along(validacion2dclusters)) {

  clust <- validacion2dclusters[[i]]

    ord <- order(
      sizes(clust),
      decreasing = TRUE
    )[1:min(10, length(sizes(clust)))]
    
    

    plot(
      x = clust,
      y = redes_poder[[i]],
      layout = layout_kk[[i]],
      vertex.size = 12,
      vertex.label = NA
    )

    plot.new()
    
    legend(
      "center",
      legend = c(
        "Top 10 clusters:",
        paste0(
          " - Cluster ",
          ord,
          " (n = ",
          sizes(clust)[ord],
          ")"
        )
      ),
      col = c(
        NA,
        rainbow(length(sizes(clust)))[ord]
      ),
      pch = c(
        NA,
        rep(19, length(ord))
      ),
      pt.cex = 1.5,
      bty = "n"
    )
    mtext(
  paste("Gobierno de", names(redes_poder)[i],
        "cluster", validacion2dclusters[[i]]$algorithm),
  outer = TRUE,
  side = 3,
  line = 1.5,
  cex = 1.1
)
  
}
  


```

En cuanto a la detección de comunidades, el algoritmo Infomap obtuvo los mayores valores de modularidad en las redes de Petro y Duque, mientras que en las redes de Santos y Uribe el mejor desempeño correspondió al algoritmo basado en betweenness. Las diferencias en la modularidad sugieren que la organización interna de las redes varía entre gobiernos. En algunos casos las comunidades se identifican mejor mediante el flujo de información (Infomap), mientras que en otros resulta más efectiva la eliminación progresiva de aristas con alta intermediación (betweenness), reflejando distintas formas de organización estructural.

## e. Ajuste, de manera independiente para cada red, un modelo de bloques estocásticos, un modelo de grafos aleatorios exponenciales y un modelo de socialidad con covariables. En el caso del modelo de grafos aleatorios exponenciales, incluya como términos del predictor lineal el número de aristas y las covariables con efectos homofílicos. Para el modelo de socialidad, incorpore también covariables con efectos homofílicos. Presente todos los resultados de forma estratégica, de modo que se facilite la comparacion entre gobiernos y se identifiquen diferencias relevantes en la estructura de las redes de poder. Finalmente, interprete los resultados de manera profunda, pero concisa, destacando sus posibles implicaciones políticas. {.tabset}

```{r include=FALSE}
# bloques estocasticos
sbm_modelos <- lapply(
  redes_poder,
  function(g) {

    Y <- as_adjacency_matrix(
      g,
      sparse = FALSE
    )

    modelo <- BM_bernoulli(
      "SBM",
      Y
    )

    modelo$estimate()

    modelo
  }
)

extraer_sbm <- function(modelo){

  k_opt <- which.max(modelo$ICL)

  Z <- modelo$memberships[[k_opt]]$Z

  grupos <- max.col(Z)

  data.frame(

    k_optimo = k_opt,

    tamanos = paste(table(grupos), collapse = ", "),

    ICL = modelo$ICL[k_opt],

    PL = modelo$PL[k_opt]

  )

}


tabla_sbm <- dplyr::bind_rows(
  Map(
    function(mod, nombre) {
      cbind(
        gobierno = nombre,
        extraer_sbm(mod)
      )
    },
    sbm_modelos,
    names(redes_poder)
  )
)


# ergm 
ergm_modelos <- lapply(
  redes_poder,
  function(g) {

    g_net <- asNetwork(g)

    ergm(
      g_net ~
        edges +
        nodematch("partido") +
        nodematch("predecesores") +
        nodematch("carrera") +
        nodematch("universidad") +
        nodematch("genero") +
        nodematch("nivel_estudios") 
    )
  }
)

extraer_ergm <- function(modelo){

  s <- summary(modelo)

  coefs <- s$coefficients

  data.frame(
    termino = rownames(coefs),
    estimacion = coefs[, "Estimate"],
    error_std = coefs[, "Std. Error"],
    estadistico = coefs[, "z value"],
    p = coefs[, "Pr(>|z|)"],
    row.names = NULL
  )

}

tabla_ergm <- dplyr::bind_rows(
  Map(
    function(mod, nombre){

      salida <- extraer_ergm(mod)

      salida$gobierno <- nombre

      salida

    },

    ergm_modelos,

    names(redes_poder)

  )
)

tabla_ergm <- tabla_ergm  %>% 
  dplyr::select(
    gobierno,
    termino,
    estimacion,
    error_std,
    estadistico,
    p
  )

# sociabilidad
socialidad_modelos <- lapply(
  redes_poder,
  function(g) {

    # Matriz de adyacencia
    Y <- as.matrix(
      as_adjacency_matrix(
        g,
        sparse = FALSE
      )
    )

    n <- nrow(Y)

    # Arreglo de covariables diádicas
    Xdyad <- array(
      NA_real_,
      dim = c(n, n, 7)
    )

    Xdyad[, , 1] <- outer(V(g)$partido,
                          V(g)$partido,
                          "==") * 1

    Xdyad[, , 2] <- outer(V(g)$genero,
                          V(g)$genero,
                          "==") * 1

    Xdyad[, , 3] <- outer(V(g)$carrera,
                          V(g)$carrera,
                          "==") * 1

    Xdyad[, , 4] <- outer(V(g)$universidad,
                          V(g)$universidad,
                          "==") * 1

    Xdyad[, , 5] <- outer(V(g)$nivel_estudios,
                          V(g)$nivel_estudios,
                          "==") * 1

    Xdyad[, , 6] <- outer(V(g)$predecesores,
                          V(g)$predecesores,
                          "==") * 1

    edad <- V(g)$edad

    Xdyad[, , 7] <- outer(
      edad,
      edad,
      function(x, y) abs(x - y) <= 5
    ) * 1

    amen::ame(
      Y = Y,
      Xdyad = Xdyad,
      family = "bin",
      symmetric = TRUE,
      plot = FALSE
    )
  }
)

extraer_ame <- function(modelo){

  beta <- modelo$BETA

  data.frame(
    termino = colnames(beta),
    media = colMeans(beta),
    sd = apply(beta, 2, sd),
    li95 = apply(beta, 2, quantile, 0.025),
    ls95 = apply(beta, 2, quantile, 0.975),
    row.names = NULL
  )

}

tabla_ame <- dplyr::bind_rows(
  Map(
    function(mod, nombre){

      salida <- extraer_ame(mod)

      salida$gobierno <- nombre

      salida

    },

    socialidad_modelos,

    names(redes_poder)

  )
)

tabla_ame <- tabla_ame  %>% 
  dplyr::select(
    gobierno,
    termino,
    media,
    sd,
    li95,
    ls95
  )


```

### Modelos de bloques estocásticos

```{r estocasticos-poder, tab.cap="Comparación de los modelos de bloques estocásticos para los distintos gobiernos"}
tabla_sbm %>% 
  kableExtra::kbl(caption = 'Comparación de los modelos de bloques estocásticos para los distintos gobiernos',
                    digits = 3) %>% 
  kableExtra::kable_minimal()
```

### Modelos de grafos aleatorios exponenciales

```{r ERGM-poder, tab.cap="Comparación de los modelos de grafos aleatorios exponenciales para los distintos gobiernos"}
tabla_ergm %>% 
  kableExtra::kbl(caption = 'Comparación de los modelos de grafos aleatorios exponenciales para los distintos gobiernos',
                    digits = 3) %>% 
  kableExtra::kable_minimal()
```

### Modelos de Sociabilidad con covariables

```{r sociabilidad-poder, tab.cap="Comparación de los modelos de sociabilidad para los distintos gobiernos"}
tabla_ame %>% 
  kableExtra::kbl(caption = 'Comparación de los modelos de sociabilidad para los distintos gobiernos',
                    digits = 3) %>% 
  kableExtra::kable_minimal()
```

## f. Evalúe la bondad de ajuste de los modelos ajustados en el numeral anterior utilizando como estadísticos de prueba la densidad, la transitividad, la asortatividad y la distancia geodésica promedio. Presente los resultados en tablas y gráficos, interpretando detalladamente los hallazgos, identificando qué modelos capturan mejor las propiedades observadas en la red y limitando el análisis a un máximo de 1000 palabras. {.tabset}

```{r}
estadisticas_red <- function(g){

  c(
    densidad = edge_density(g),
    transitividad = transitivity(g, type = "global"),
    asortatividad = assortativity_degree(g, directed = FALSE),
    distancia = mean_distance(g, directed = FALSE)
  )

}

estadisticas_observadas <- lapply(
  redes_poder,
  estadisticas_red
)

estadisticas_simuladas <- function(simulaciones){

  dplyr::bind_rows(

    lapply(

      simulaciones,

      function(red){

        # Solo convertir si es un objeto network
        if(inherits(red, "network")){
          red <- intergraph::asIgraph(red)
        }

        as.data.frame(
          as.list(
            estadisticas_red(red)
          )
        )

      }

    )

  )

}
graficar_gof <- function(simulados,
                         observado,
                         titulo = ""){

  par(mfrow = c(2,2))

  estadisticos <- c(
    "densidad",
    "transitividad",
    "asortatividad",
    "distancia"
  )

  for(est in estadisticos){

    boxplot(
      simulados[[est]],
      main = est,
      ylab = est
    )

    abline(
      h = observado[est],
      col = "red",
      lwd = 2
    )

  }

  mtext(
    titulo,
    outer = TRUE,
    line = -2,
    cex = 1.2
  )

}


#Bloques estocásticos
simular_sbm <- function(modelo, nsim = 500){

  k_opt <- which.max(modelo$ICL)

  P <- modelo$prediction(k_opt)

  n <- nrow(P)

  sims <- vector("list", nsim)

  for(i in seq_len(nsim)){

    Y <- matrix(0, n, n)

    Y[upper.tri(Y)] <-
      rbinom(
        sum(upper.tri(Y)),
        1,
        P[upper.tri(P)]
      )

    Y <- Y + t(Y)

    sims[[i]] <- igraph::graph_from_adjacency_matrix(
      Y,
      mode = "undirected"
    )

  }

  sims

}

sim_sbm <- lapply(
  sbm_modelos,
  simular_sbm,
  nsim = 500
)

estadisticas_sim_sbm <-
  lapply(
    sim_sbm,
    estadisticas_simuladas
  )



# ERGM
sim_ergm <- lapply(
  ergm_modelos,
  simulate,
  nsim = 500
)
estadisticas_sim_ergm <-
  lapply(
    sim_ergm,
    estadisticas_simuladas
  )

# ame

simular_ame <- function(modelo, nsim = 500){

  P <- modelo$YPM

  n <- nrow(P)

  sims <- vector("list", nsim)

  for(i in seq_len(nsim)){

    Y <- matrix(0, n, n)

    Y[upper.tri(Y)] <-
      rbinom(
        sum(upper.tri(Y)),
        1,
        P[upper.tri(P)]
      )

    Y <- Y + t(Y)

    sims[[i]] <-
      igraph::graph_from_adjacency_matrix(
        Y,
        mode = "undirected",
        diag = FALSE
      )

  }

  sims

}

sim_ame <- lapply(
  socialidad_modelos,
  simular_ame,
  nsim = 500
)

estadisticas_sim_ame <-
  lapply(
    sim_ame,
    estadisticas_simuladas
  )

```

### Modelos de bloques estocásticos {.tabset}

#### Petro

```{r bs-petro, fig.cap="Comparación estadísticos en el modelo de bloques estocásticos para el gobierno de Petro", fig.height=14, fig.width=9, fig.align='center'}
graficar_gof(
    simulados = estadisticas_sim_sbm[[1]],
    observado = estadisticas_observadas[[1]],
    titulo = names(redes_poder)[1]
  )
```

#### Duque

```{r bs-duque, fig.cap="Comparación estadísticos en el modelo de bloques estocásticos para el gobierno de duque", fig.height=14, fig.width=9, fig.align='center'}
graficar_gof(
    simulados = estadisticas_sim_sbm[[2]],
    observado = estadisticas_observadas[[2]],
    titulo = names(redes_poder)[2]
  )
```

#### Santos

```{r bs-santos, fig.cap="Comparación estadísticos en el modelo de bloques estocásticos para el gobierno de Santos", fig.height=14, fig.width=9, fig.align='center'}
graficar_gof(
    simulados = estadisticas_sim_sbm[[3]],
    observado = estadisticas_observadas[[3]],
    titulo = names(redes_poder)[3]
  )
```

#### Uribe

```{r bs-uribe, fig.cap="Comparación estadísticos en el modelo de bloques estocásticos para el gobierno de Uribe", fig.height=14, fig.width=9, fig.align='center'}
graficar_gof(
    simulados = estadisticas_sim_sbm[[4]],
    observado = estadisticas_observadas[[4]],
    titulo = names(redes_poder)[4]
  )
```

### Modelos de grafos aleatorios exponenciales {.tabset}

#### Petro

```{r ergm-petro, fig.cap="Comparación estadísticos en el modelo de grafos aleatorios exponenciales para el gobierno de Petro", fig.height=14, fig.width=9, fig.align='center'}
graficar_gof(
    simulados = estadisticas_sim_ergm[[1]],
    observado = estadisticas_observadas[[1]],
    titulo = names(redes_poder)[1]
  )
```

#### Duque

```{r ergm-duque, fig.cap="Comparación estadísticos en el modelo de grafos aleatorios exponenciales para el gobierno de Duque", fig.height=14, fig.width=9, fig.align='center'}
graficar_gof(
    simulados = estadisticas_sim_ergm[[2]],
    observado = estadisticas_observadas[[2]],
    titulo = names(redes_poder)[2]
  )
```

#### Santos

```{r ergm-santos, fig.cap="Comparación estadísticos en el modelo de grafos aleatorios exponenciales para el gobierno de Santos", fig.height=14, fig.width=9, fig.align='center'}
graficar_gof(
    simulados = estadisticas_sim_ergm[[3]],
    observado = estadisticas_observadas[[3]],
    titulo = names(redes_poder)[3]
  )
```

#### Uribe

```{r ergm-uribe, fig.cap="Comparación estadísticos en el modelo de grafos aleatorios exponenciales para el gobierno de Uribe", fig.height=14, fig.width=9, fig.align='center'}
graficar_gof(
    simulados = estadisticas_sim_ergm[[4]],
    observado = estadisticas_observadas[[4]],
    titulo = names(redes_poder)[4]
  )
```

### Modelos de sociabilidad con covariables {.tabset}

#### Petro

```{r box-petro, fig.cap="Comparación estadísticos en el modelo de sociabilidad con covariables para el gobierno de Petro", fig.height=14, fig.width=9, fig.align='center'}
graficar_gof(
    simulados = estadisticas_sim_ame[[1]],
    observado = estadisticas_observadas[[1]],
    titulo = names(redes_poder)[1]
  )
```

#### Duque

```{r box-duque, fig.cap="Comparación estadísticos en el modelo de sociabilidad con covariables para el gobierno de Duque", fig.height=14, fig.width=9, fig.align='center'}
graficar_gof(
    simulados = estadisticas_sim_ame[[2]],
    observado = estadisticas_observadas[[2]],
    titulo = names(redes_poder)[2]
  )
```

#### Santos

```{r box-santos, fig.cap="Comparación estadísticos en el modelo de sociabilidad con covariables para el gobierno de Santos", fig.height=14, fig.width=9, fig.align='center'}
graficar_gof(
    simulados = estadisticas_sim_ame[[3]],
    observado = estadisticas_observadas[[3]],
    titulo = names(redes_poder)[3]
  )
```

#### Uribe

```{r box-uribe, fig.cap="Comparación estadísticos en el modelo de sociabilidad con covariables para el gobierno de Uribe", fig.height=14, fig.width=9, fig.align='center'}
graficar_gof(
    simulados = estadisticas_sim_ame[[4]],
    observado = estadisticas_observadas[[4]],
    titulo = names(redes_poder)[4]
  )
```

## g. Repita los numerales b., c. y d. para la red completa, sin filtrar por gobierno. {.tabset}

### Visualizaicón decorada

```{r}
datos_gob <- poder  %>% 
  mutate(
    partido_plot = case_when(
      PARTIDO_POLITICO %in% c("PACTO HISTORICO", "PACTO HISTÓRICO") ~ "Pacto Histórico",

      PARTIDO_POLITICO %in% c("CENTRO DEMOCRATICO", "CENTRO DEMOCRÁTICO") ~ "Centro Democrático",

      PARTIDO_POLITICO %in% c("PARTIDO LIBERAL",
                              "PARTIDO LIBERAL COLOMBIANO") ~ "Liberal",

      PARTIDO_POLITICO %in% c("PARTIDO CONSERVADOR",
                              "PARTIDO CONSERVADOR COLOMBIANO") ~ "Conservador",

      PARTIDO_POLITICO %in% c("PARTIDO DE LA U",
                              "PARTIDO SOCIAL DE UNIDAD NACIONAL") ~ "Partido de la U",

      PARTIDO_POLITICO %in% c("CAMBIO RADICAL") ~ "Cambio Radical",

      TRUE ~ "Otros"
    )
  )

  nombres <- poder[[1]]

  A <- datos_gob %>% 
    select(all_of(entidades)) %>%
    mutate(across(everything(), as.numeric)) %>%
    as.matrix()

  rownames(A) <- nombres

  W <- A %*% t(A)

  Y_poder <- ifelse(W > 0, 1, 0)

  diag(Y_poder) <- 0


g_poder <- graph_from_adjacency_matrix(
    Y_poder,
    mode = "undirected",
    diag = FALSE
  )

  V(g_poder)$nombre <- datos_gob[[1]]
  V(g_poder)$partido <- datos_gob$partido_plot
  V(g_poder)$genero <- datos_gob$GENERO
  V(g_poder)$edad <- datos_gob$EDAD
  V(g_poder)$grado <- degree(g_poder)

```

```{r red-completa, eval=FALSE, fig.height=15, include=FALSE}
ggraph(g_poder, layout = "fr") +

    geom_edge_link(
      alpha = .25,
      colour = "grey70"
    ) +

    geom_node_point(
      aes(
        colour = genero,
        shape = partido,
        size = grado
      )
    ) +

    labs(title = "Red completa") +

    theme_minimal() +

    theme(
      legend.position = "bottom"
    )
```

### Centralidad

```{r 1g centralidad, echo=FALSE}
# medidas de centralidad
dc <- degree(g_poder, normalized = T)
cc <- closeness(g_poder, normalized = T)
bc <- betweenness(g_poder, normalized = T)
ec <- eigen_centrality(g_poder)$vector
medidas_1gcentralidad <- data.frame(
  'Medidas/Departamento'= c('Grado','Cercania','Intermediacion','Propio'),
  Media=c(mean(dc),mean(cc, na.rm = T),mean(bc), mean(ec)),
      'Desv.Est.' = c(sd(dc), sd(cc, na.rm = T), sd(bc), sd(ec))
)

names(medidas_1gcentralidad) <- c('Medidas',
                                 'Media','Desviacion Estandar')
```

```{r centralidad-red-completa, tab.cap="Medidas de centralidad para toda la red "}
medidas_1gcentralidad %>% 
  kableExtra::kbl(
    caption = "Resultados",
    digits = 3
  ) %>% 
  kableExtra::kable_minimal()
```

La red completa presenta un grado medio de 0.058, indicando que, en promedio, cada actor se encuentra conectado con una pequeña proporción del total de funcionarios. La cercanía promedio es de 0.341 y muestra una baja variabilidad (desviación estándar de 0.055), lo que sugiere que la capacidad de alcanzar al resto de los actores es relativamente homogénea entre los nodos de la red. Por su parte, la intermediación promedio continúa siendo baja (0.008), indicando que la mayoría de los funcionarios no actúa como puente entre otros actores. Finalmente, la centralidad de vector propio presenta la mayor variabilidad (media de 0.171 y desviación estándar de 0.222), lo que evidencia que unos pocos actores concentran una posición privilegiada al estar conectados con otros nodos altamente centrales, mientras que la mayoría posee valores reducidos de esta medida.

### Análisis Local y estructural {.tabset}

#### Distancia

```{r 1c-distancia-poder, echo=FALSE}
tabla1cdistancia <- data.frame(
  'Medidas/departamento'=c("Orden",
                           "Tamaño",
                           "Orden de la componente gigante",
                           "Diámetro del grafo",
                           "Camino del diámetro",
                           "distancia media"),
  valor = c(vcount(g_poder),
              ecount(g_poder),
              max(components(g_poder)$csize),
              diameter(g_poder,
                       weights = NA),
              paste0(names(get_diameter(g_poder,
                                        weights = NA)),
                     collapse = ";"),
              round(mean_distance(g_poder, 
                                  weights = NA,
                                  directed = FALSE),3))
                           )
```

```{r distancia-tabla-poder, tab.cap="Medidas de distancia para toda la red "}
tabla1cdistancia %>% 
  kableExtra::kbl(caption='Resultados', 
                  digits=3) %>% 
  kableExtra::kable_minimal()
```

A diferencia de las redes individuales por gobierno, la red completa es conexa, ya que la componente gigante incluye la totalidad de los 265 nodos. Además, el aumento en el tamaño de la red no implica un incremento importante en las distancias entre actores: la distancia media es de aproximadamente tres pasos y el diámetro permanece en siete, valores muy similares a los obtenidos para cada gobierno por separado. Esto sugiere que, al considerar conjuntamente todos los funcionarios, la red mantiene una estructura relativamente compacta, en la que los actores pueden alcanzarse mediante pocos intermediarios.

#### Cohesión

```{r 1c-cohesión-poder, message=FALSE, warning=FALSE}
tabla_cliques <- sapply(
  X = seq_len(clique_num(g_poder)),
  FUN = \(k) {
    count_max_cliques(g_poder, min = k, max = k)
  }
)

tabla_cliques <- data.frame(
  clique = seq_along(tabla_cliques),
  frecuencia = tabla_cliques
)

tabla_cliques <- dplyr::filter(
  tabla_cliques,
  frecuencia != 0
)

clanes_maximales <- largest_cliques(g_poder)

par(mfrow = c(1, 1), mar = c(1, 1, 3, 1))

for (k in seq_along(clanes_maximales)) {

  clan_maximal <- induced_subgraph(
    g_poder,
    vids = clanes_maximales[[k]]
  )

  plot(
    clan_maximal,
    main = paste(
      "Clan maximal",
      k,
      "- Orden",
      vcount(clan_maximal)
    ),
    vertex.size = 25,
    vertex.label = "",
    vertex.color = "steelblue",
    vertex.frame.color = "black",
    edge.color = "gray30"
  )
}

comp <- components(g_poder)

giant_id <- which(comp$membership == which.max(comp$csize))

g_gc <- induced_subgraph(
  g_poder,
  giant_id
)

densidad2c <- data.frame(
  Red=c("Componente gigante","Red completa"),
  Densidad = c(edge_density(g_gc),edge_density(g_poder))
)


```

```{r cliques-poder, tab.cap="Cliques en la red completa de los gobiernos"}
tabla_cliques %>%
    kableExtra::kbl(
      caption = "Clanes y su Frecuencia para toda la red",
      digits = 3,
      format = 'html'
    ) %>%
    kableExtra::kable_minimal()
```

En la red completa se observa una mayor diversidad en el tamaño de los cliques maximales. Aunque predominan los cliques pequeños, especialmente de tres y cuatro actores, también se identifican grupos altamente cohesionados de gran tamaño, alcanzando hasta 23 actores. Esto indica que, al integrar los cuatro gobiernos en una única red, emergen comunidades más amplias cuyos miembros se encuentran completamente conectados entre sí.

```{r tabla-densidad-poder, tab.cap="Densidad de las componentes gigantes de la red completa"}
densidad2c %>% 
  kableExtra::kbl(
    caption = "Densidad de las componentes gigantes de la red completa",
    digits = 3
  ) %>% 
  kableExtra::kable_minimal()
```

La densidad de la componente gigante coincide con la de la red completa (0.058), debido a que toda la red forma una única componente conexa. En términos generales, la red es relativamente dispersa, ya que solo alrededor del 5.8 % de las conexiones posibles están presentes. Sin embargo, esta baja densidad global no impide la existencia de cliques de gran tamaño, lo que evidencia la presencia de subgrupos altamente cohesionados dentro de una estructura general más dispersa.

#### Conectividad

```{r 1c-conectividad-poder, echo=FALSE}
tabla.1cconectividad <- data.frame(Medidas=c(
  "¿Está conectado", 
  "Conectividad nodal", 
  "Conectividad por aristas", 
  "Puntos de artículación"
),
Valores=c(is_connected(g_poder),
             vertex_connectivity(g_poder),
             edge_connectivity(g_poder),
             paste(names(articulation_points(g_poder)),
                   collapse = ";")))

```

```{r tabla-conectividad-poder, tab.cap='Comparación de métricas de conectividad'}
tabla.1cconectividad %>% 
  kableExtra::kbl(caption = 'Métricas de conectividad',
                    digits = 3) %>% 
  kableExtra::kable_minimal()
```

A diferencia de las redes individuales por gobierno, la red completa es conexa, por lo que existe al menos un camino entre cualquier par de actores. En consecuencia, la conectividad nodal y la conectividad por aristas toman el valor de 1. Esto indica que la eliminación de un único nodo o de una única arista es suficiente para desconectar la red, por lo que, aunque la red está completamente conectada, presenta una baja robustez estructural frente a la pérdida de actores o vínculos clave.

#### Agrupamiento

```{r message=FALSE, warning=FALSE}
# Transitividad local
tabla_1c_transitividadg <- transitivity(
  graph = g_poder,
  type = "local"
)

tabla_1c_transitividadg[is.nan(tabla_1c_transitividadg)] <- NA

# Transitividad global
trans_global <- transitivity(
  graph = g_poder,
  type = "global"
)

# Datos para el histograma
df <- data.frame(
  transitividad = tabla_1c_transitividadg
)

# Gráfico
grafico_transitividad <-
  ggplot(df, aes(x = transitividad)) +
  geom_histogram(
    col = "gray24",
    fill = "steelblue"
  ) +
  labs(
    title = "Distribución de la transitividad local",
    x = "Transitividad local",
    y = "Frecuencia"
  ) +
  geom_vline(
    aes(
      xintercept = trans_global,
      color = "Global"
    ),
    linewidth = 1.2
  ) +
  annotate(
    "text",
    x = trans_global,
    y = Inf,
    label = round(trans_global, 3),
    vjust = 2,
    color = "black"
  ) +
  scale_color_manual(
    name = "",
    values = c(Global = "gray49")
  ) +
  theme_minimal()

```

```{r mosaico-tl-poder, fig.cap="Distribución de la transitividad local en la red completa", fig.height=9, fig.width=7, message=FALSE, warning=FALSE}
grafico_transitividad
```

La red completa presenta una transitividad global de 0.659, lo que indica una elevada tendencia a la formación de triángulos y, por tanto, de grupos de actores cuyos vecinos también se encuentran conectados entre sí. Asimismo, la distribución de la transitividad local presenta un sesgo hacia la izquierda, evidenciando que la mayoría de los nodos posee coeficientes de transitividad relativamente altos, mientras que son pocos los actores con valores bajos. Esto sugiere que el agrupamiento local es una característica predominante de la red.

```{r 1c-clusters-poder, echo=FALSE, message=FALSE, warning=FALSE}

clusters_lista <- list(
  kc = cluster_fast_greedy,
  clb = cluster_edge_betweenness,
  cw = cluster_walktrap,
  ci = cluster_infomap
)

# Ejecutar todos los algoritmos
clusters_coords <- lapply(
  clusters_lista,
  \(f) f(g_poder)
)

# Layout
set.seed(831)
layout_kk <- layout_with_kk(g_poder)

# Elegir el clustering con mayor modularidad
mods <- sapply(clusters_coords, modularity)

validacion2dclusters <- clusters_coords[[which.max(mods)]]

par(mfrow = c(1, 2), oma = c(0, 0, 3, 0))

ord <- order(
  sizes(validacion2dclusters),
  decreasing = TRUE
)[1:min(10, length(sizes(validacion2dclusters)))]

plot(
  validacion2dclusters,
  g_poder,
  layout = layout_kk,
  vertex.size = 12,
  vertex.label = NA
)

plot.new()

legend(
  "center",
  legend = c(
    "Top 10 clusters:",
    paste0(
      " - Cluster ",
      ord,
      " (n = ",
      sizes(validacion2dclusters)[ord],
      ")"
    )
  ),
  col = c(
    NA,
    rainbow(length(sizes(validacion2dclusters)))[ord]
  ),
  pch = c(
    NA,
    rep(19, length(ord))
  ),
  pt.cex = 1.5,
  bty = "n"
)

mtext(
  paste(
    "Clustering mediante",
    validacion2dclusters$algorithm
  ),
  outer = TRUE,
  side = 3,
  line = 1.5,
  cex = 1.1
)

```

En cuanto a la detección de comunidades, el algoritmo basado en betweenness obtuvo el mayor valor de modularidad, por lo que fue el método que mejor identificó la estructura comunitaria de la red completa entre los algoritmos evaluados.

# Estructuras sociales cognitivas

El trabajo de David Krackhardt en la década de 1980 fue pionero en la identificacion de individuos con habilidades para percibir la estructura social en la que están inmersos. Para ello, recopilo datos relacionales sobre la estructura social cognitiva (Cognitive Social Structure, CSS, por sus siglas en inglés) de 21 miembros del personal administrativo de una empresa de fabricacion de maquinaria de alta tecnología, Silicon Systems. El objetivo era evaluar los efectos de un programa reciente de intervencion administrativa. Una de las relaciones estudiadas fue la amistad, donde cada persona no solo reporto sus relaciones de amistad, sino también las relaciones percibidas entre todos los demás empleados. Esto permitio construir una matriz de adyacencia de tamaño $21\times21$ que reflejaba las percepciones de cada individuo dentro del grupo. Este enfoque ha sido utilizado con éxito en estudios posteriores mediante modelos triádicos (e.g., Sosa y Rodríguez 2021).

Para replicar los hallazgos de Krackhardt, así como de otros autores que han estudiado las estructuras sociales cognitivas (CSSs), considere el conjunto de datos *CSS2022.txt*. Este archivo contiene las percepciones de amistad de los estudiantes de un curso ofrecido por el Departamento de Estadística de la Universidad Nacional de Colombia durante el segundo semestre de 2022.

El archivo incluye una CSS completa de dimension 15, conformada por quince matrices de adyacencia de tamaño $15\times15$. Cada matriz $\mathbf{A}^{(j)}$ representa la percepcion del estudiante $j$ sobre las relaciones de amistad en el sistema social del curso, con $j=1,…,15$. Además, el archivo *covs.txt* proporciona informacion adicional sobre cada estudiante: sexo (0 = Mujer, 1 = Hombre), edad (edad en años cumplidos) y texttt{programa (0 = Pregrado, 1 = Posgrado).

La red de consenso de una CSS se define como la red cuya matriz de adyacencia, denotada por $\mathbf{A}=[a_{i,j}]$, se construye aplicando la siguiente regla: $$\begin{cases}
1,\text{ si}\frac{1}{I}\sum_{k=1}^{I}a_{i,j,k}>0.25 &  \\
0,\text{ en otro caso},
\end{cases},$$ donde $I$ es el número total de actores en el sistema, y $a_{i,j,k}$ es la percepcion del actor $k$ sobre la relacion entre los actores $i$ y $j$.

Este enfoque permite sintetizar las percepciones individuales en una única red que refleja el consenso del sistema social en cuestion.

## a.Realice visualizaciones no decoradas en un diseño circular para representar todas las percepciones individuales y la red de consenso. Compare las diferencias entre las percepciones individuales y entre estas y la red de consenso, identificando posibles discrepancias o patrones consistentes. Use tantas tablas y gráficos como sean necesarios para apoyar el análisis. Interprete los resultados obtenidos, evaluando la coherencia entre las percepciones y la capacidad del consenso para capturar el panorama general del sistema social, limitando el análisis a un máximo de 1000 palabras. {.tabset}

### Actor 1 y 2.

```{r krackfr, include=FALSE}
krackfr <- read_table("krackfr.txt", col_names = FALSE)
I <- dim(krackfr)[2]
colnames(krackfr) <- c(1:I)
adyacencia_krackfr <- matrix(nrow = I, ncol = I,byrow = FALSE)
colnames(adyacencia_krackfr) <- colnames(krackfr)
row.names(adyacencia_krackfr) <- colnames(krackfr) 
for (i in 1:I) {
  k <- seq(i, I * I, by = I)
  for (j in 1:I) {
    adyacencia_krackfr[j,i] <- mean(krackfr[[j]][k],na.rm = TRUE)
    
    if (adyacencia_krackfr[j,i]>0.25) {
      adyacencia_krackfr[j,i] <- 1
    } else adyacencia_krackfr[j,i] <- 0

  }
}
krackfr_grafo <- graph_from_adjacency_matrix(adyacencia_krackfr)
adyacencias <- list()
grafos21 <- list()
for (i in 1:I) {
  j <- seq(1,21*21,21)[i]
  adyacencias[[i]] <- as.matrix(krackfr[j:(j+(I-1)),])
  grafos21[[i]] <- graph_from_adjacency_matrix(adyacencias[[i]]) 
}
grafos21[[22]] <- krackfr_grafo
nombres <- c()
for (i in 1:I) {
  nombres[i] <- as.character(paste("Actor",i,sep = " "))
}
nombres[22] <- as.character("Red de consenso")
names(grafos21) <- nombres
circle <- layout_in_circle(graph = krackfr_grafo)

```

```{r Actores1y2, echo=FALSE, message=FALSE, warning=FALSE}
par(mfrow=c(1,2))
plot(grafos21[[1]], 
       layout=circle,
       vertex.size = 25,
       vertex.label.color = "black",
       vertex.color       = "burlywood", 
       vertex.frame.color = "black",
       edge.color         = "gray30",
       main=paste('Red de percepcion', 1,sep = ' '))
plot(grafos21[[2]], 
       layout=circle,
       vertex.size = 25,
       vertex.label.color = "black",
       vertex.color       = "burlywood", 
       vertex.frame.color = "black",
       edge.color         = "gray30",
       main=paste('Red de percepcion', 2,sep = ' '))

```

### Actores 3 y 4

```{r Actores3y4, echo=FALSE, message=FALSE, warning=FALSE}
par(mfrow=c(1,2))
plot(grafos21[[3]], 
       layout=circle,
       vertex.size = 25,
       vertex.label.color = "black",
       vertex.color       = "burlywood", 
       vertex.frame.color = "black",
       edge.color         = "gray30",
       main=paste('Red de percepcion', 3,sep = ' '))
plot(grafos21[[4]], 
       layout=circle,
       vertex.size = 25,
       vertex.label.color = "black",
       vertex.color       = "burlywood", 
       vertex.frame.color = "black",
       edge.color         = "gray30",
       main=paste('Red de percepcion', 4,sep = ' '))

```

### Actores 5 y 6

```{r Actores5y6, echo=FALSE, message=FALSE, warning=FALSE}
par(mfrow=c(1,2))
plot(grafos21[[5]], 
       layout=circle,
       vertex.size = 25,
       vertex.label.color = "black",
       vertex.color       = "burlywood", 
       vertex.frame.color = "black",
       edge.color         = "gray30",
       main=paste('Red de percepcion', 5,sep = ' '))
plot(grafos21[[6]], 
       layout=circle,
       vertex.size = 25,
       vertex.label.color = "black",
       vertex.color       = "burlywood", 
       vertex.frame.color = "black",
       edge.color         = "gray30",
       main=paste('Red de percepcion', 6,sep = ' '))

```

### Actores 7 y 8

```{r Actores7y8, echo=FALSE, message=FALSE, warning=FALSE}
par(mfrow=c(1,2))
plot(grafos21[[7]], 
       layout=circle,
       vertex.size = 25,
       vertex.label.color = "black",
       vertex.color       = "burlywood", 
       vertex.frame.color = "black",
       edge.color         = "gray30",
       main=paste('Red de percepcion', 7,sep = ' '))
plot(grafos21[[8]], 
       layout=circle,
       vertex.size = 25,
       vertex.label.color = "black",
       vertex.color       = "burlywood", 
       vertex.frame.color = "black",
       edge.color         = "gray30",
       main=paste('Red de percepcion', 8,sep = ' '))

```

### Actores 9 y 10

```{r Actores9y10, echo=FALSE, message=FALSE, warning=FALSE}
par(mfrow=c(1,2))
plot(grafos21[[9]], 
       layout=circle,
       vertex.size = 25,
       vertex.label.color = "black",
       vertex.color       = "burlywood", 
       vertex.frame.color = "black",
       edge.color         = "gray30",
       main=paste('Red de percepcion', 9,sep = ' '))
plot(grafos21[[10]], 
       layout=circle,
       vertex.size = 25,
       vertex.label.color = "black",
       vertex.color       = "burlywood", 
       vertex.frame.color = "black",
       edge.color         = "gray30",
       main=paste('Red de percepcion', 10,sep = ' '))

```

### Actores 11 y 12

```{r Actores11y12, echo=FALSE, message=FALSE, warning=FALSE}
par(mfrow=c(1,2))
plot(grafos21[[11]], 
       layout=circle,
       vertex.size = 25,
       vertex.label.color = "black",
       vertex.color       = "burlywood", 
       vertex.frame.color = "black",
       edge.color         = "gray30",
       main=paste('Red de percepcion', 11,sep = ' '))
plot(grafos21[[12]], 
       layout=circle,
       vertex.size = 25,
       vertex.label.color = "black",
       vertex.color       = "burlywood", 
       vertex.frame.color = "black",
       edge.color         = "gray30",
       main=paste('Red de percepcion', 12,sep = ' '))

```

### Actores 13 y 14

```{r Actores13y14, echo=FALSE, message=FALSE, warning=FALSE}
par(mfrow=c(1,2))
plot(grafos21[[13]], 
       layout=circle,
       vertex.size = 25,
       vertex.label.color = "black",
       vertex.color       = "burlywood", 
       vertex.frame.color = "black",
       edge.color         = "gray30",
       main=paste('Red de percepcion', 13,sep = ' '))
plot(grafos21[[14]], 
       layout=circle,
       vertex.size = 25,
       vertex.label.color = "black",
       vertex.color       = "burlywood", 
       vertex.frame.color = "black",
       edge.color         = "gray30",
       main=paste('Red de percepcion', 14,sep = ' '))

```

### Actores 15 y 16

```{r Actores15y16, echo=FALSE, message=FALSE, warning=FALSE}
par(mfrow=c(1,2))
plot(grafos21[[15]], 
       layout=circle,
       vertex.size = 25,
       vertex.label.color = "black",
       vertex.color       = "burlywood", 
       vertex.frame.color = "black",
       edge.color         = "gray30",
       main=paste('Red de percepcion', 15,sep = ' '))
plot(grafos21[[16]], 
       layout=circle,
       vertex.size = 25,
       vertex.label.color = "black",
       vertex.color       = "burlywood", 
       vertex.frame.color = "black",
       edge.color         = "gray30",
       main=paste('Red de percepcion', 16,sep = ' '))

```

### Actores 17 y 18

```{r Actores17y18, echo=FALSE, message=FALSE, warning=FALSE}
par(mfrow=c(1,2))
plot(grafos21[[17]], 
       layout=circle,
       vertex.size = 25,
       vertex.label.color = "black",
       vertex.color       = "burlywood", 
       vertex.frame.color = "black",
       edge.color         = "gray30",
       main=paste('Red de percepcion', 17,sep = ' '))
plot(grafos21[[18]], 
       layout=circle,
       vertex.size = 25,
       vertex.label.color = "black",
       vertex.color       = "burlywood", 
       vertex.frame.color = "black",
       edge.color         = "gray30",
       main=paste('Red de percepcion', 18,sep = ' '))

```

### Actores 19 y 20

```{r Actores19y20, echo=FALSE, message=FALSE, warning=FALSE}
par(mfrow=c(1,2))
plot(grafos21[[19]], 
       layout=circle,
       vertex.size = 25,
       vertex.label.color = "black",
       vertex.color       = "burlywood", 
       vertex.frame.color = "black",
       edge.color         = "gray30",
       main=paste('Red de percepcion', 19,sep = ' '))
plot(grafos21[[20]], 
       layout=circle,
       vertex.size = 25,
       vertex.label.color = "black",
       vertex.color       = "burlywood", 
       vertex.frame.color = "black",
       edge.color         = "gray30",
       main=paste('Red de percepcion', 20,sep = ' '))

```

### Actor 21 y Consenso

```{r Actores21ycon, echo=FALSE, message=FALSE, warning=FALSE}
par(mfrow=c(1,2))
plot(grafos21[[21]], 
       layout=circle,
       vertex.size = 25,
       vertex.label.color = "black",
       vertex.color       = "burlywood", 
       vertex.frame.color = "black",
       edge.color         = "gray30",
       main=paste('Red de percepcion', 21,sep = ' '))
plot(grafos21[[22]], 
       layout=circle,
       vertex.size = 25,
       vertex.label.color = "black",
       vertex.color       = "burlywood", 
       vertex.frame.color = "black",
       edge.color         = "gray30",
       main='Red de Consenso')

```

### Tabla de Jaccard

```{r tabla de jaccard, message=FALSE, warning=FALSE, include=FALSE}
jaccard_tab <- purrr::map_dfr(
  1:21,
  function(i) {

    ego <- adyacencias[[i]]
    diag(ego) <- 0

    ego_out <- ego[i,]
    ego_in  <- ego[,i]
    cons_out <- adyacencia_krackfr[i, ]
    cons_in  <- adyacencia_krackfr[,i]
    ego_total <- c(ego_out, ego_in)
    cons_total <- c(cons_out, cons_in)

    inter <- sum(ego_total == 1 & cons_total == 1)
    uni   <- sum(ego_total == 1 | cons_total == 1)

    tibble::tibble(
      actor = i,
      ego_out = sum(ego_out),
      ego_in = sum(ego_in),
      cons_out = sum(cons_out),
      cons_in = sum(cons_in),
      interseccion = inter,
      union = uni,
      jaccard = ifelse(uni == 0, NA, inter / uni)
    )
  }
)
```

```{r jaccard, tab.cap="Coeficiente de Jaccard entre los actores y la red de consenso"}
jaccard_tab %>% 
  arrange(desc(jaccard)) %>% 
  kableExtra::kbl(caption = "Coeficiente de Jaccard entre los actores y la red de consenso") %>%
  kableExtra::kable_styling(
    full_width = FALSE,
    position = "center"
  ) %>%
  kableExtra::column_spec(8, bold = T) %>%
  kableExtra::row_spec(0, bold = T) %>%
  kableExtra::row_spec(1:3, bold = T, color = "white", background = "#D7261E")
```

### Tabla de sensibilidad

```{r tabla de sensibilidad, message=FALSE, warning=FALSE, include=FALSE}
metricas_tab <- purrr::map_dfr(
  1:21,
  function(i) {
    
    ad <- as_adjacency_matrix(
      grafos21[[i]],
      sparse = FALSE
    )
    
    TP <- sum(ad == 1 & adyacencia_krackfr == 1)
    TN <- sum(ad == 0 & adyacencia_krackfr == 0)
    FP <- sum(ad == 1 & adyacencia_krackfr == 0)
    FN <- sum(ad == 0 & adyacencia_krackfr == 1)
    
    sensibilidad <- TP / (TP + FN)
    
    especificidad <- TN / (TN + FP)
    
    precision <- TP / (TP + FP)
    
    exactitud <- (TP + TN) /
      (TP + TN + FP + FN)
    
    tibble(
      actor = i,
      TP,
      FP,
      FN,
      TN,
      sensibilidad,
      especificidad,
      precision,
      exactitud
    )
  }
)
```

```{r sensibilidad, tab.cap="Métrica de sensibilidad de la percepción de los actores y la red de consenso"}
metricas_tab %>% 
  arrange(desc(sensibilidad)) %>% 
  kableExtra::kbl(caption = "Métrica de sensibilidad de la percepción de los actores y la red de consenso") %>%
  kableExtra::kable_styling(
    full_width = FALSE,
    position = "center"
  ) %>%
  kableExtra::column_spec(c(6,7), bold = T) %>%
  kableExtra::row_spec(c(19,20), bold = T, color = "white", background = "#D7261E")
```

## Discusión

La comparación entre las percepciones individuales y la red de consenso evidencia una elevada variabilidad en el grado de coincidencia entre actores. Mientras algunos presentan una similitud casi perfecta con el consenso (por ejemplo, **los actores 18, 12 y 1** \@ref(tab:jaccard)), otros muestran escasa o nula correspondencia, lo que refleja diferencias importantes en la forma de percibir la estructura de amistad. En términos de clasificación, se obervó en la tabla \@ref(tab:sensibilidad) la elevada especificidad observada en prácticamente todos los actores indica un amplio acuerdo para identificar la ausencia de relaciones. En contraste, la sensibilidad presenta una variabilidad considerable, sugiriendo que existe menor consenso para reconocer las amistades efectivamente presentes. En conjunto, estos resultados indican que la red de consenso captura adecuadamente las relaciones más ampliamente compartidas entre los participantes, aunque simplifica percepciones individuales que difieren sustancialmente del patrón mayoritario.

## b. Realice un análisis descriptivo detallado de la red de consenso, destacando sus propiedades estructurales y métricas clave como densidad, transitividad, distribucion de grados, entre otras. Utilice tablas y gráficos según sea necesario para presentar la informacion de manera clara y organizada. Interprete los resultados obtenidos, destacando los patrones relevantes y su implicacion en el contexto del estudio, limitando el análisis a un máximo de 1000 palabras. {.tabset}

### Tabla comparativa

```{r tabla_comparativa, message=FALSE, warning=FALSE, include=FALSE}
densidad <- c()
for (i in 1:I) {
  densidad[i] <- edge_density(graph = grafos21[[i]])
}
densidad[22] <- edge_density(graph = grafos21[[22]])
#--- Transitividad Global
transitividad <- c()
for (i in 1:I) {
  transitividad[i] <- transitivity(graph = grafos21[[i]], 
                                   type = "global")
}
transitividad[22] <- transitivity(graph = grafos21[[22]], 
                                   type = "global")
#--- Reciprocidad
reciprocidad <- c()
for (i in 1:I) {
  reciprocidad[i] <- reciprocity(graph = grafos21[[i]])
}
reciprocidad[22] <- reciprocity(graph = grafos21[[22]])
#--- Cercanía
cercania <- c()
for (i in 1:I) {
  cercania[i] <- mean(closeness(graph = grafos21[[i]], normalized = TRUE), 
                      na.rm = TRUE)
}
cercania[22] <- mean(closeness(graph = grafos21[[22]], normalized = TRUE),
                     na.rm = TRUE)
#--- Componentes
componentes <- c()
for (i in 1:I) {
  componentes[i] <- length(components(graph = grafos21[[i]]))
}
componentes[22] <- length(components(graph = grafos21[[22]]))
tabla <- data.frame(Red=nombres,
                    Densidad=densidad,
                    "Transitividad Global"=transitividad,
                    Reciprocidad=reciprocidad,
                    "Cercanía"=cercania,
                    Componentes=componentes)

```

```{r tabla-actores, echo=FALSE, message=FALSE, warning=FALSE, tab.cap="Comparación entre los actores y la red de consenso utilizando diferentes estadísticos"}
tabla %>% 
  kableExtra::kbl() %>%
  kableExtra::kable_styling(     full_width = FALSE,     position = "center"   ) %>%
  kableExtra::column_spec(1:6, bold = T) %>%
  kableExtra::row_spec(c(3,7,8,9,15,19), bold = T, color = "white", background = "#D7261E")
```

### Distribución del grado

```{r}
d <- degree(graph = grafos21[[22]])
```

```{r distribucion-grado, fig.cap="Distribución del grado de la red de consenso"}
# histograma
plot(x = NA, 
     y = NA, 
     type = "n", 
     xlim = c(0,12), 
     ylim = c(0,0.5), 
     xlab = "Grado", 
     ylab = "Densidad", 
     main = "")
hist(d, freq = F, col = "gray90", border = "gray50", add = T, breaks=10)
title(main = "Distribución del grado", outer = T, line = -2)
```

## Discusión

En términos generales, la red de consenso presenta características que se ubican dentro del rango observado en las percepciones individuales, sin representar los valores extremos de ninguna métrica. Esto indica que el procedimiento de consenso logra sintetizar la información proporcionada por los 21 actores, reteniendo principalmente las relaciones de amistad que cuentan con un respaldo compartido por una proporción importante del grupo.

La densidad moderada refleja que el consenso descarta muchas relaciones percibidas únicamente por unos pocos individuos, mientras que la alta reciprocidad evidencia que las amistades conservadas suelen ser reconocidas de manera mutua. Asimismo, la transitividad global muestra que la red mantiene cierto grado de cohesión local mediante la presencia de tríadas cerradas, aunque en menor medida que las percepciones más optimistas.

Un resultado particularmente relevante es que todas las redes, incluida la de consenso, presentan exactamente tres componentes, lo que sugiere que la fragmentación general del sistema es una característica robusta y consistente entre las distintas percepciones. En otras palabras, aunque los actores difieren en el número de amistades que reconocen, existe un acuerdo considerable respecto a la estructura global de conectividad de la red.

## c. Calcule el grado normalizado para cada actor en todas las percepciones individuales y en la red de consenso. Construya diagramas de caja para cada actor, mostrando la distribucion de su grado a través de las percepciones y el consenso. Distinga el grado basado en la percepcion propia de cada actor con un triángulo rojo ($\triangle$) y el grado basado en la red de consenso con una cruz azul ($\times$). Incluya todos los diagramas de caja en un único gráfico. Un ejemplo de este tipo de gráfico puede encontrarse en este enlace, página 9. Analice si los actores tienen una percepcion adecuada de su rol dentro del sistema social y limite la interpretacion de los resultados a un máximo de 1000 palabras.

```{r grado normalizado, include=FALSE}
grados <- list()
for (i in 1:length(grafos21)) {
  grados[[i]] <- degree(grafos21[[i]], normalized = TRUE)
}
```

```{r diagramas de caja grados, echo=FALSE, fig.height=7, fig.width=10}
actores <- data.frame()
for (i in 1:I) {
  gradoj <- c()
  for (j in 1:length(grados)) {
    gradoj[j] <- grados[[j]][i]  
  }
  df <- data.frame(
    actor=factor(i),
    grado=gradoj,
    percepcion=gradoj[i],
    consenso=gradoj[22]
  )
  actores <- rbind(actores,df)
}

ggplot(actores, aes(x = actor, y = grado)) +
  geom_boxplot(col=rainbow(I)) +

  # Triángulo rojo
  geom_point(
    data = actores,
    aes(x = actor, y = percepcion),
    shape = 2,
    color = "red",
    size = 4
  ) +

  # Cruz azul
  geom_point(
    data = actores,
    aes(x = actor, y = consenso),
    shape = 4,
    color = "blue",
    size = 4,
    stroke = 1.2
  ) +

  labs(
    title = "Distribucion de grados por actor",
    x = "Actor",
    y = "Grado normalizado"
  ) +

  theme_minimal()

```

- En el diagrama de cajas se observa que la mayoría de los actores tienden a sobreestimar las amistades. Es decir, cada actor, desde su perspectiva individual, reporta más vínculos de los que realmente existen según el consenso social promedio.

- Dos actores se apartan de este patron general: el **actor 9,8** y **2** subestimaron las amistades, reportarón menos vínculos de los que el consenso promedio reconoce.

- Por otro lado los actores **16** y **18** acertaron en su percepción, sus reoprtes individuales coincidieron con las relaciones que efectivamente superan el umbral del consenso.

## d. Ajuste un modelo de grafos aleatorio exponencial a la red de consenso, utilizando como términos en el predictor lineal el número de aristas y las covariables con efectos homofílicos. Realice una interpretacion detallada de los resultados obtenidos, identificando el impacto de las covariables en la estructura de la red y discutiendo la adecuacion del modelo en este contexto. Limite la interpretacion a un máximo de 1000 palabras.

```{r}
krackhardt21c <- read_table("krackhardt21c.txt")
V(grafos21[[22]])$edad <- krackhardt21c$age
V(grafos21[[22]])$tenencia <- krackhardt21c$tenure
V(grafos21[[22]])$nivel <- krackhardt21c$level
V(grafos21[[22]])$departamento <- krackhardt21c$dept
red_consenso <- asNetwork(grafos21[[22]])
ergmconsenso <- ergm(red_consenso ~
        edges +
        nodematch("nivel") +
        nodematch("departamento") 
    )
tabla_ergm <- summary(ergmconsenso)$coefficients  %>% 
  as.data.frame() %>% 
  tibble::rownames_to_column("Parámetro") %>% 
  rename(
    "Estimación" = Estimate,
    `Error estándar` = `Std. Error`,
    `Valor z` = `z value`,
    `Valor p` = `Pr(>|z|)`
  ) %>% 
  mutate(
    `Valor p` = ifelse(`Valor p` < 0.001,
                       "<0.001",
                       sprintf("%.3f", `Valor p`)),
    across(c(Estimación, `Error estándar`, `Valor z`),
           ~ round(.x, 3))
  )
```

```{r tabla-ergm, tab.cap="Resultados del modelo ERGM para la red de consenso"}
tabla_ergm %>% 
  kbl(
    caption = "Resultados del modelo ERGM para la red de consenso",
    align = c("l", "c", "c", "c", "c"),
    booktabs = TRUE
  ) %>% 
  kable_styling(
    full_width = FALSE,
    bootstrap_options = c("striped", "hover")
  )
```

## e. Considere los siguientes modelos (sin covariables) para ajustarlos a la red de consenso: {.tabset}

1.  $M1$: Modelo de grafos aleatorios.
2.  $M2$: Modelo de grafos aleatorios generalizado.
3.  $M3$: Modelo de grafos aleatorio exponencial con número de aristas y triángulos.
4.  $M4$: Modelo de bloques estocásticos.
5.  $M5$: Modelo latente de distancia clásico con dos dimensiones latentes.
6.  $M6$: Modelo de sociabilidad.

Ajuste cada uno de estos modelos y utilice tablas y visualizaciones según sea necesario para mostrar los resultados. Interprete detalladamente los hallazgos de cada modelo, sin límite de palabras para esta seccion, destacando las fortalezas y limitaciones de cada enfoque.

Nota: El modelo de sociabilidad se encuentra disponible en <https://rpubs.com/jstats1702/1430765> (este modelo lo publicaron en 2026 Sosa y Martínez en <https://www.tandfonline.com/doi/full/10.1080/10618600.2026.2627454>).

```{r}
m1 <- ergm(
  red_consenso ~ edges
)

red_nda <- as_undirected(
  grafos21[[22]],
  mode = "collapse"
)

grados <- degree(red_nda)

m2 <- sample_degseq(
  out.deg = grados,
  method = "configuration"
)

red_nd <- intergraph::asNetwork(red_nda)

m3 <- ergm(
  red_nd ~
    edges +
    triangle,
  estimate = "MPLE"
)

A <- as.matrix.network.adjacency(red_consenso)

m4 <- BM_bernoulli(
  "SBM",
  A
)
m4$estimate()

m5 <- ergmm(
  red_consenso ~ euclidean(d = 2)
)

sample_z <- function(y, mu, delta, z) {

  n <- nrow(y)

  for (i in 1:(n - 1)) {
    for (j in (i + 1):n) {

      media <- mu + delta[i] + delta[j]

      if (y[i, j] == 1) {

        z[i, j] <- truncnorm::rtruncnorm(
          1,
          a = 0,
          b = Inf,
          mean = media,
          sd = 1
        )

      } else {

        z[i, j] <- truncnorm::rtruncnorm(
          1,
          a = -Inf,
          b = 0,
          mean = media,
          sd = 1
        )

      }

      z[j, i] <- z[i, j]

    }
  }

  z
}
sample_mu <- function(z, delta, sigma2) {

  v2_mu <- 1 / (1 / sigma2 + sum(upper.tri(z)))

  m_mu <- v2_mu *
    sum(
      z[upper.tri(z)] -
        delta[row(z)[upper.tri(z)]] -
        delta[col(z)[upper.tri(z)]]
    )

  rnorm(
    1,
    mean = m_mu,
    sd = sqrt(v2_mu)
  )

}
sample_delta <- function(z, mu, tau2, delta) {

  n <- nrow(z)

  for (i in 1:n) {

    vecinos <- setdiff(1:n, i)

    v2_delta <- 1 / (1 / tau2 + length(vecinos))

    m_delta <- v2_delta *
      sum(
        z[i, vecinos] -
          mu -
          delta[vecinos]
      )

    delta[i] <- rnorm(
      1,
      mean = m_delta,
      sd = sqrt(v2_delta)
    )

  }

  delta

}
sample_sigma2 <- function(mu) {

  a_sigma_post <- a_sigma + 0.5

  b_sigma_post <- b_sigma + 0.5 * mu^2

  1 / rgamma(
    1,
    shape = a_sigma_post,
    rate = b_sigma_post
  )

}
sample_tau2 <- function(delta) {

  n <- length(delta)

  a_tau_post <- a_tau + n / 2

  b_tau_post <- b_tau +
    0.5 * sum(delta^2)

  1 / rgamma(
    1,
    shape = a_tau_post,
    rate = b_tau_post
  )

}
gibbs_sampler <- function(
    y,
    n_iter = 30000,
    n_burn = 10000,
    n_thin = 20
) {

  n <- nrow(y)

  ## Valores iniciales

  mu <- 0

  delta <- rnorm(n)

  sigma2 <- 1

  tau2 <- 1

  z <- matrix(0, n, n)

  ## Número de muestras

  n_samples <- (n_iter - n_burn) / n_thin

  ## Objetos para almacenar

  samples <- list(

    mu = numeric(n_samples),

    delta = matrix(
      0,
      nrow = n_samples,
      ncol = n
    ),

    sigma2 = numeric(n_samples),

    tau2 = numeric(n_samples)

  )

  cat("Iniciando Gibbs...\n")

  for (iter in 1:n_iter) {

    z <- sample_z(
      y,
      mu,
      delta,
      z
    )

    mu <- sample_mu(
      z,
      delta,
      sigma2
    )

    delta <- sample_delta(
      z,
      mu,
      tau2,
      delta
    )

    sigma2 <- sample_sigma2(mu)

    tau2 <- sample_tau2(delta)

    if (
      iter > n_burn &&
      (iter - n_burn) %% n_thin == 0
    ) {

      pos <- (iter - n_burn) / n_thin

      samples$mu[pos] <- mu

      samples$delta[pos, ] <- delta

      samples$sigma2[pos] <- sigma2

      samples$tau2[pos] <- tau2

    }

    if (iter %% (n_iter / 10) == 0) {

      cat(
        sprintf(
          "Progreso: %.0f%%\n",
          100 * iter / n_iter
        )
      )

    }

  }

  cat("Finalizado.\n")

  samples

}
A <- as.matrix(
  as_adjacency_matrix(
    grafos21[[22]],
    sparse = FALSE
  )
)

a_sigma <- 0.01
b_sigma <- 0.01

a_tau <- 0.01
b_tau <- 0.01

set.seed(1916)

m6 <- gibbs_sampler(
  y = A,
  n_iter = 30000,
  n_burn = 10000,
  n_thin = 20
)
mu_hat <- mean(m6$mu)

sigma2_hat <- mean(m6$sigma2)

tau2_hat <- mean(m6$tau2)

delta_hat <- colMeans(m6$delta)
```

### Modelo de grafos aleatorios

```{r}
tabla_ergm <- summary(m1)$coefficients  %>% 
  as.data.frame() %>% 
  tibble::rownames_to_column("Parámetro") %>% 
  rename(
    "Estimación" = Estimate,
    `Error estándar` = `Std. Error`,
    `Valor z` = `z value`,
    `Valor p` = `Pr(>|z|)`
  ) %>% 
  mutate(
    `Valor p` = ifelse(`Valor p` < 0.001,
                       "<0.001",
                       sprintf("%.3f", `Valor p`)),
    across(c(Estimación, `Error estándar`, `Valor z`),
           ~ round(.x, 3))
  )
```

```{r tabla-ergm2, tab.cap="Resultados del modelo ERGM para la red de consenso"}
tabla_ergm %>% 
  kbl(
    caption = "Resultados del modelo ERGM para la red de consenso",
    align = c("l", "c", "c", "c", "c"),
    booktabs = TRUE
  ) %>% 
  kable_styling(
    full_width = FALSE,
    bootstrap_options = c("striped", "hover")
  )
```

### Modelo de grafos aleatorios generalizado {.tabset}

#### Tabla

```{r}
tabla_m2 <- data.frame(Medida=c("Nodos",
                                 "Aristas",
                                 "Grado medio",
                                 "Densidad"),
                        Observada=c(vcount(grafos21[[22]]),
                                    ecount(grafos21[[22]]),
                                    mean(degree(grafos21[[22]])),
                                    edge_density(grafos21[[22]])),
                        Simulada=c(vcount(m2),
                                    ecount(m2),
                                    mean(degree(m2)),
                                    edge_density(m2)))
```

```{r tabla, tab.cap="Resultados del modelo de grafos aleatorios generalizado para la red de consenso"}
tabla_m2 %>% 
  kbl(
    caption = "Resultados del modelo de grafos aleatorios generalizado para la red de consenso",
    align = c("l", "c", "c", "c", "c"),
    booktabs = TRUE
  ) %>% 
  kable_styling(
    full_width = FALSE,
    bootstrap_options = c("striped", "hover")
  )
```

#### Visualización

```{r}
par(mfrow=c(1,2))
plot(x = NA, 
     y = NA, 
     type = "n", 
     xlim = c(0,12), 
     ylim = c(0,0.5), 
     xlab = "Grado", 
     ylab = "Densidad", 
     main = "")
hist(degree(grafos21[[22]]), freq = F, col = "gray90", border = "gray50", add = T, breaks=10)
title(main = "Distribución del grado de la red de consenso", outer = T, line = -2)
plot(x = NA, 
     y = NA, 
     type = "n", 
     xlim = c(0,12), 
     ylim = c(0,0.5), 
     xlab = "Grado", 
     ylab = "Densidad", 
     main = "")
hist(degree(m2), freq = F, col = "gray90", border = "gray50", add = T, breaks=10)
title(main = "Distribución del grado del modelo", outer = T, line = -2)
```

### Modelo de grafos aleatorios exponencial con número de aristas y triángulos

```{r}
tabla_ergm <- summary(m3)$coefficients  %>% 
  as.data.frame() %>% 
  tibble::rownames_to_column("Parámetro") %>% 
  rename(
    "Estimación" = Estimate,
    `Error estándar` = `Std. Error`,
    `Valor z` = `z value`,
    `Valor p` = `Pr(>|z|)`
  ) %>% 
  mutate(
    `Valor p` = ifelse(`Valor p` < 0.001,
                       "<0.001",
                       sprintf("%.3f", `Valor p`)),
    across(c(Estimación, `Error estándar`, `Valor z`),
           ~ round(.x, 3))
  )
```

```{r tabla-ergm3, tab.cap="Resultados por estimación MPLE"}
tabla_ergm %>% 
  kbl(
    caption = "Resultados del modelo ERGM con número de aristas y triángulos para la red de consenso",
    align = c("l", "c", "c", "c", "c"),
    booktabs = TRUE
  ) %>% 
  kable_styling(
    full_width = FALSE,
    bootstrap_options = c("striped", "hover")
  )
```

### Modelo de bloques estocásticos {.tabset}

#### Tabla

```{r bs-consenso, tab.cap="Resultados del modelo de bloques estocásticos para la red de consenso"}
extraer_sbm(modelo = m4) %>% 
  kbl(
    caption = "Resultados del modelo de bloques estocásticos para la red de consenso",
    align = c("l", "c", "c", "c", "c"),
    booktabs = TRUE
  ) %>% 
  kable_styling(
    full_width = FALSE,
    bootstrap_options = c("striped", "hover")
  )
```

#### Visualización

```{r}
which.max(m4$ICL)
Z <- m4$memberships[[2]]$Z

bloques <- apply(
  Z,
  1,
  which.max
)
network::set.vertex.attribute(
  red_nd,
  "bloque",
  bloques
)
```

```{r red-bloques, fig.height=14}
plot(
  red_nd,
  vertex.col = bloques,
  vertex.cex = 2,
  displaylabels = TRUE,
  label = network.vertex.names(red_nd),
  edge.col = "grey70",
  main = "Modelo de bloques estocásticos"
)
```

### Modelo latente de distancia clásico con dos dimensiones latentes {.tabset}

#### Tabla

```{r}
tabla_latente <- tibble(
  Característica = c(
    "Modelo",
    "Distribución",
    "Dimensiones latentes",
    "Tamaño de la muestra MCMC",
    "Burn-in",
    "Separación entre muestras"
  ),
  Valor = c(
    "Distancia euclidiana",
    "Bernoulli",
    2,
    m5$control$sample.size,
    m5$control$burnin,
    m5$control$interval
  )
)

```

```{r tabla-latente, tab.cap= "Resumen del modelo latente de distancia para la red de consenso"}
tabla_latente  %>% 
  kbl(
    caption = "Resumen del modelo latente de distancia para la red de consenso",
    align = c("l", "c"),
    booktabs = TRUE
  )  %>% 
  kable_styling(
    full_width = FALSE,
    bootstrap_options = c("striped", "hover")
  )
```

#### Visualización

```{r}
plot(m5)
```

### Modelo de sociabilidad {.tabset}

#### Tabla

```{r}
tabla_sociabilidad <- tibble(

  Parámetro = c(
    "μ",
    "σ²",
    "τ²"
  ),

  `Media posterior` = c(
    mean(m6$mu),
    mean(m6$sigma2),
    mean(m6$tau2)
  ),

  `Desv. estándar` = c(
    sd(m6$mu),
    sd(m6$sigma2),
    sd(m6$tau2)
  ),

  `IC 2.5%` = c(
    quantile(m6$mu, .025),
    quantile(m6$sigma2, .025),
    quantile(m6$tau2, .025)
  ),

  `IC 97.5%` = c(
    quantile(m6$mu, .975),
    quantile(m6$sigma2, .975),
    quantile(m6$tau2, .975)
  )

)  %>% 

  mutate(
    across(
      -Parámetro,
      ~ round(.x, 3)
    )
  )
```

```{r}
tabla_sociabilidad  %>% 

  kbl(
    caption = "Resumen posterior del modelo de sociabilidad",
    align = c("l", "c", "c", "c", "c"),
    booktabs = TRUE
  )  %>% 

  kable_styling(
    full_width = FALSE,
    bootstrap_options = c(
      "striped",
      "hover"
    )
  )
```

#### traceplot de $\mu$

```{r}
plot(m6$mu, type="l")
```

#### Histograma posterior

```{r}
hist(m6$mu)
```

## Resumen

| Modelo | Parámetros | Qué modela | Resultado principal |
|-----------------|-----------------|-----------------|-----------------------|
| **M1:**Modelo de grafos aleatorios | edges | Densidad |  |
| **M2:**Modelo de grafos aleatorios generalizado | grado fijo | Secuencia de grados |  |
| **M3:**Modelo de grafos aleatorios exponencial con número de aristas y triángulos | edges + triangle | Cierre triádico |  |
| **M4:**Modelo de bloques estocásticos | SBM | Comunidades |  |
| **M5:**Modelo latente de distancia clásico con dos dimensiones latentes | Latente | Distancias ocultas |  |
| **M6:**Modelo de sociabilidad | Sociabilidad | Heterogeneidad nodal |  |

: Resumen modelos ajustados

## f. Evalúe la bondad de ajuste de los modelos ajustados en el numeral anterior utilizando como estadísticos de prueba la densidad, la transitividad, la asortatividad y la distancia geodésica promedio. Presente los resultados en tablas y gráficos, interpretando detalladamente los hallazgos, identificando qué modelos capturan mejor las propiedades observadas en la red de consenso y limitando el análisis a un máximo de 1000 palabras.

```{r}

estadisticas_red <- function(red){

  if (inherits(red, "network")) {
    red <- intergraph::asIgraph(red)
  }

  tibble(
    densidad = edge_density(red),
    transitividad = transitivity(red, type = "global"),
    asortatividad = assortativity_degree(red),
    geodesica = mean_distance(red, directed = FALSE)
  )

}
obs <- estadisticas_red(grafos21[[22]])
set.seed(2252)
sim_m1 <- simulate(m1, nsim = 100)
res_m1 <- purrr::map_dfr(
  sim_m1,
  estadisticas_red
)  %>% 
  dplyr::mutate(modelo = "M1")
sim_m2 <- replicate(
  100,
  sample_degseq(
    degree(red_nda),
    method = "configuration"
  ),
  simplify = FALSE
)
res_m2 <- purrr::map_dfr(
  sim_m2,
  estadisticas_red
)  %>% 
  mutate(modelo = "M2")
sim_m3 <- simulate(m3, nsim = 100)
res_m3 <- purrr::map_dfr(
  sim_m3,
  estadisticas_red
) |>
  mutate(modelo="M3")

P <- m4$prediction(2)
diag(P) <- 0
simular_sbm <- function(P){

  A <- matrix(
    rbinom(
      length(P),
      size = 1,
      prob = as.vector(P)
    ),
    nrow = nrow(P),
    byrow = FALSE
  )

  diag(A) <- 0

  ## Asegurar simetría
  A[lower.tri(A)] <- t(A)[lower.tri(A)]

  graph_from_adjacency_matrix(
    A,
    mode = "undirected",
    diag = FALSE
  )

}
sim_m4 <- replicate(
  100,
  simular_sbm(P),
  simplify = FALSE
)
res_m4 <- purrr::map_dfr(
  sim_m4,
  estadisticas_red
)  %>% 
  mutate(
    modelo = "M4"
  )

sim_m5 <- replicate(
  100,
  simulate(m5),
  simplify = FALSE
)
res_m5 <- purrr::map_dfr(
  sim_m5,
  estadisticas_red
)  %>% 
  mutate(modelo="M5")

simular_sociabilidad <- function(mu, delta){

  n <- length(delta)

  A <- matrix(0, n, n)

  for(i in 1:(n-1)){

    for(j in (i+1):n){

      p <- pnorm(
        mu +
        delta[i] +
        delta[j]
      )

      A[i,j] <- rbinom(
        1,
        size = 1,
        prob = p
      )

      A[j,i] <- A[i,j]

    }

  }

  graph_from_adjacency_matrix(
    A,
    mode = "undirected",
    diag = FALSE
  )

}

idx <- sample(
  seq_along(m6$mu),
  100
)

sim_m6 <- purrr::map(
  idx,
  \(k){

    simular_sociabilidad(
      mu = m6$mu[k],
      delta = m6$delta[k, ]
    )

  }
)
res_m6 <- purrr::map_dfr(
  sim_m6,
  estadisticas_red
)  %>% 
  mutate(
    modelo = "M6"
  )

todos <- bind_rows(
  res_m1,
  res_m2,
  res_m3,
  res_m4,
  res_m5,
  res_m6
)
```

```{r fig.height=15}
ggplot(
  todos,
  aes(
    x = modelo,
    y = densidad
  )
)+
geom_boxplot()+
geom_hline(
  yintercept = obs$densidad,
  colour="red",
  linetype=2
)
```

## g. Compruebe la capacidad predictiva de los modelos ajustados en el numeral anterior mediante validacion cruzada con cinco (5 folds). Evalúe el rendimiento predictivo de cada modelo, utilizando tablas y gráficos para resumir los resultados. Interprete los hallazgos, destacando cuál modelo proporciona las mejores predicciones y por qué, limitando la interpretacion a un máximo de 1000 palabras.{.tabset}

```{r message=FALSE, warning=FALSE, include=FALSE}
crear_folds <- function(
    red,
    k = 5,
    seed = 2252
){

  A <- as.matrix.network.adjacency(red)

  dyads <- which(
    upper.tri(A),
    arr.ind = TRUE
  )

  set.seed(seed)

  folds <- createFolds(
    seq_len(nrow(dyads)),
    k = k,
    list = TRUE
  )

  list(
    A = A,
    dyads = dyads,
    folds = folds
  )

}

#--------------------------------------------------
# Crear red de entrenamiento
#--------------------------------------------------

crear_red_train <- function(
    A,
    dyads,
    test
){

  A_train <- A

  for(i in test){

    u <- dyads[i,1]
    v <- dyads[i,2]

    A_train[u,v] <- NA

  }

  list(

    A = A_train,

    red = network(
      A_train,
      matrix.type = "adjacency"
    )

  )

}
#--------------------------------------------------
# Conjunto de prueba
#--------------------------------------------------

obtener_test <- function(
    A,
    dyads,
    test
){

  tibble(

    i = dyads[test,1],

    j = dyads[test,2],

    y = purrr::map2_dbl(
      dyads[test,1],
      dyads[test,2],
      ~A[.x,.y]
    )

  )

}

#--------------------------------------------------
# Métricas
#--------------------------------------------------

evaluar_prediccion <- function(
    obs,
    prob
){

  roc_obj <- roc(
    response = obs,
    predictor = prob,
    quiet = TRUE
  )

  pred <- ifelse(
    prob > 0.5,
    1,
    0
  )

  tibble(

    AUC = as.numeric(
      auc(roc_obj)
    ),

    Accuracy = mean(
      pred == obs
    )

  )

}

#--------------------------------------------------
# Validación cruzada general
#--------------------------------------------------

validacion_cruzada <- function(
    red,
    predecir,
    k = 5,
    seed = 2252
){

  datos <- crear_folds(
    red = red,
    k = k,
    seed = seed
  )

  resultados <- vector(
    "list",
    k
  )

  for(fold in seq_len(k)){

    cat(
      "Fold",
      fold,
      "\n"
    )

    train <- crear_red_train(
  datos$A,
  datos$dyads,
  datos$folds[[fold]]
)

    test <- obtener_test(
      datos$A,
      datos$dyads,
      datos$folds[[fold]]
    )

    prob <- predecir(
  train,
  test
)

    resultados[[fold]] <-

      evaluar_prediccion(
        obs = test$y,
        prob = prob
      ) |>

      mutate(
        Fold = fold
      )

  }

  bind_rows(resultados)

}

predecir_m1 <- function(
    red_train,
    test
){

  fit <- ergm(
    red_train$red ~ edges
  )

  theta <- coef(fit)[1]

  p <- plogis(theta)

  rep(
    p,
    nrow(test)
  )

}

predecir_m2 <- function(
    red_train,
    test,
    nsim = 500
){

  A <- red_train$A

  A[is.na(A)] <- 0

  g <- graph_from_adjacency_matrix(
    A,
    mode = "undirected",
    diag = FALSE
  )

  grados <- degree(g)

  sims <- replicate(

    nsim,

    sample_degseq(
      grados,
      method = "configuration"
    ),

    simplify = FALSE

  )

  P <- matrix(
    0,
    nrow = vcount(g),
    ncol = vcount(g)
  )

  for(sim in sims){

    A_sim <- as.matrix(
      as_adjacency_matrix(
        sim,
        sparse = FALSE
      )
    )

    P <- P + A_sim

  }

  P <- P / nsim

  purrr::map2_dbl(
    test$i,
    test$j,
    ~ P[.x, .y]
  )

}

delta_triangle <- function(A, i, j){

  vecinos_i <- which(A[i, ] == 1)
  vecinos_j <- which(A[j, ] == 1)

  length(intersect(vecinos_i, vecinos_j))

}
predecir_m3 <- function(
    red_train,
    test
){

  fit <- ergm(
    red_train$red ~
      edges +
      triangle,
    estimate = "MPLE"
  )

  theta <- coef(fit)

  A <- red_train$A

  A[is.na(A)] <- 0

  purrr::map2_dbl(

    test$i,

    test$j,

    function(i, j){

      dtri <- delta_triangle(
        A,
        i,
        j
      )

      eta <-
        theta["edges"] +
        theta["triangle"] * dtri

      plogis(eta)

    }

  )

}

predecir_m4 <- function(
    red_train,
    test
){

  A <- red_train$A
  A[is.na(A)] <- 0

  fit <- BM_bernoulli(
    "SBM",
    A
  )

  fit$estimate()

  best <- which.max(fit$ICL)

  Z <- fit$memberships[[best]]$Z

  bloques <- apply(
    Z,
    1,
    which.max
  )

  Pi <- fit$model_parameters[[best]]$pi

  purrr::map2_dbl(
    test$i,
    test$j,
    ~ Pi[bloques[.x], bloques[.y]]
  )

}

predecir_m5 <- function(
    red_train,
    test
){

  fit <- ergmm(
    red_train$red ~
      euclidean(d = 2)
  )

  beta <- fit$mkl$beta

  Z <- fit$mkl$Z

  purrr::map2_dbl(

    test$i,

    test$j,

    function(i, j){

      dij <- sqrt(
        sum(
          (Z[i, ] - Z[j, ])^2
        )
      )

      plogis(
        beta - dij
      )

    }

  )

}
predecir_m6 <- function(
    red_train,
    test
){

  A <- red_train$A

  A[is.na(A)] <- 0

  fit <- gibbs_sampler(
    y = A,
    n_iter = 5000,
    n_burn = 2000,
    n_thin = 10
  )

  mu <- mean(fit$mu)

  delta <- colMeans(fit$delta)

  purrr::map2_dbl(

    test$i,

    test$j,

    function(i, j){

      pnorm(
        mu +
          delta[i] +
          delta[j]
      )

    }

  )

}



cv_m1 <- validacion_cruzada(
  red_consenso,
  predecir_m1
)

cv_m2 <- validacion_cruzada(
  red_nd,
  predecir_m2
)

cv_m3 <- validacion_cruzada(
  red_consenso,
  predecir_m3
)

cv_m4 <- validacion_cruzada(
  red_consenso,
  predecir_m4
)

cv_m5 <- validacion_cruzada(
  red_consenso,
  predecir_m5
)

cv_m6 <- validacion_cruzada(
  red_consenso,
  predecir_m6
)

```

### Tabla de resumen

```{r}
cv_total <- bind_rows(
  cv_m1 |> mutate(Modelo = "M1: Bernoulli"),
  cv_m2 |> mutate(Modelo = "M2: Grados"),
  cv_m3 |> mutate(Modelo = "M3: ERGM"),
  cv_m4 |> mutate(Modelo = "M4: SBM"),
  cv_m5 |> mutate(Modelo = "M5: Latente"),
  cv_m6 |> mutate(Modelo = "M6: Sociabilidad")
)

tabla_cv <-
  cv_total |>
  group_by(Modelo) |>
  summarise(
    AUC_media = mean(AUC),
    AUC_sd = sd(AUC),
    Accuracy_media = mean(Accuracy),
    Accuracy_sd = sd(Accuracy),
    .groups = "drop"
  ) |>
  mutate(
    across(
      -Modelo,
      ~round(.x, 3)
    )
  )

```

```{r tabla-cv}
tabla_cv %>% 
  kableExtra::kbl(caption = "Resultados de la validación cruzada de cinco folds",
    booktabs = TRUE,
    align = c("l","c","c","c","c"),
    col.names = c(
      "Modelo",
      "AUC media",
      "DE",
      "Accuracy media",
      "DE"
    )) %>%
  kableExtra::kable_styling(
    full_width = FALSE,
    position = "center"
  ) %>%
  kableExtra::row_spec(0, bold = T)
```

### Boxplot del AUC

```{r boxplot-auc, fig.cap= "Boxplot del área bajo la curva (AUC por sus siglas en inglés)"}
ggplot(
  cv_total,
  aes(
    Modelo,
    AUC,
    fill = Modelo
  )
) +
  geom_boxplot(
    alpha = .8
  ) +
  labs(
    x = NULL,
    y = "AUC",
    title = "Capacidad predictiva según el AUC"
  ) +
  theme_bw() +
  theme(
    legend.position = "none"
  )
```

# Mafia

El objetivo de este taller es analizar la estructura de una red social derivada de la orden de detencion preventiva emitida por el Tribunal de Messina en marzo de 2007, en el marco de la operacion anti mafia “Montagna”. La investigacion se centro en la familia “Mistretta” y el clan “Batanesi”, que infiltraron diversas actividades economicas entre 2003 y 2007. Los datos se encuentran en el archivo *mafia.RData*. La red representa individuos y relaciones asociadas con actividades ilícitas, donde los nodos corresponden a personas o entidades y los arcos a relaciones de influencia o interaccion. La red es dirigida y ponderada.

## a. Explorar la estructura de los datos de nodos y aristas, identificar la informacion relevante para el análisis, verificar si la red es simple y ponderada, construir la red, calcular su orden y tamaño, generar una visualizacion inicial e identificar los nodos más conectados. {.tabset}

### Resumen

```{r mafia}
load("C:/PERSONAL_MAPU/UNIVERSIDADES/NACIONAL/ANALISIS_ESTADISTICO_DE_REDES/TALLER_3/REDES_TALLER_2/TALLER_4/mafia.rdata")


names(datos) <- c("from", "to", "weight")
g <- graph_from_data_frame(
  d = datos,
  directed = TRUE
)

# table(E(G)$weight) G es no dirigida, pero el enunciado dice lo opuesto
# table(E(g)$weight) son iguales entonces copiare el role de G a g
# all.equal(
#     as_adjacency_matrix(
#        as_undirected(g),
#        attr = "weight"
#    ),
#    as_adjacency_matrix(
#        G,
#        attr = "weight"
#    )
#)
# [1] TRUE  -> son iguales

V(g)$role <- V(G)$role

V(g)$clan <- str_extract(
  V(g)$role,
  "(?<=family '').*?(?='')"
)

V(g)$clan[is.na(V(g)$clan)] <- "Sin clan"

resumen <- data.frame(
  Propiedad = c(
    "Red simple",
    "Red ponderada",
    "Red dirigida",
    "Orden",
    "Tamaño"
  ),
  Valor = c(
    is_simple(g),
    is_weighted(g),
    is_directed(g),
    vcount(g),
    ecount(g)
  )
)


```

```{r tabla-mafia, echo=FALSE, message=FALSE, warning=FALSE, tab.cap="Resumen de l red de Mafia"}
resumen %>% 
  kableExtra::kbl(caption='Resumen', 
                  digits=3) %>% 
  kableExtra::kable_minimal()
```

### Visualización

```{r fig.height=12, fig.width=9}
set.seed(2105)

plot(
  g,
  vertex.size = 8,
  vertex.label = NA,
  edge.color = "gray70"
)
```

### Nodos más conectados

```{r}

grado <- degree(g)
top10 <- data.frame(
  nodo = names(grado),
  grado = grado
)

top10 <- top10  %>% 
  dplyr::arrange(desc(grado))  %>% 
  dplyr::slice(1:10)
row.names(top10) <- NULL
```

```{r grado-mafia, echo=FALSE, message=FALSE, warning=FALSE, tab.cap="Top 10 nodos con mayor grado"}
top10 %>% 
  kableExtra::kbl(caption='Top 10 nodos con mayor grado', 
                  digits=3) %>% 
  kableExtra::kable_minimal()
```

## b. Analizar la estructura global de la red mediante el grado nodal, la conectividad, los componentes, el diámetro y las distancias geodésicas, complementando el estudio con una visualizacion en la que los nodos se distingan por clan y tamaño según su grado. {.tabset}

### Distribución del grado

```{r}
d <- degree(graph = g)
```

```{r distribucion-grado-mafia, fig.cap="Distribución del grado de la red"}
# histograma
plot(x = NA, 
     y = NA, 
     type = "n", 
     xlim = c(0,35), 
     ylim = c(0,0.5), 
     xlab = "Grado", 
     ylab = "Densidad", 
     main = "")
hist(d, freq = F, col = "gray90", border = "gray50", add = T, breaks = 25)
title(main = "Distribución del grado", outer = T, line = -2)
```

### Distribución de las distancias geodésicas

```{r}
d <- distances(graph = g)
```

```{r distribucion-distancias-mafia, fig.cap="Distribución de las distancias geodésicas de la red"}
# histograma
plot(x = NA, 
     y = NA, 
     type = "n", 
     xlim = c(0,15), 
     ylim = c(0,0.7), 
     xlab = "Grado", 
     ylab = "Densidad", 
     main = "")
hist(d, freq = F, col = "gray90", border = "gray50", add = T, breaks = 25)
title(main = "Distribución de las distancias geodésicas", outer = T, line = -2)
```

### Conectividad

```{r 3b-conectividad-mafia, echo=FALSE}
tabla.3bconectividad <- data.frame(Medidas=c(
  "¿Está conectado", 
  "Conectividad nodal", 
  "Conectividad por aristas", 
  "Puntos de artículación"
),
Valores=c(is_connected(g),
             vertex_connectivity(g),
             edge_connectivity(g),
             paste(names(articulation_points(g)),
                   collapse = ";")))

```

```{r tabla-conectividad-mafia, tab.cap='Comparación de métricas de conectividad'}
tabla.3bconectividad %>% 
  kableExtra::kbl(caption = 'Métricas de conectividad',
                    digits = 3) %>% 
  kableExtra::kable_minimal()
```

### Clanes

Para la elaboración del gráfico se tuvo ne cuenta la familia a la cual pertenecía o estaba relacionado, mientras que l profesiones y datos faltantes se consideraron como *sin clan*.

```{r}
V(g)$size <- rescale(
  degree(g),
  to = c(6, 20)
)

clanes <- unique(V(g)$clan)

cols <- setNames(
  rainbow(length(clanes)),
  clanes
)

## opcional: que los no afiliados sean grises
cols["Sin clan"] <- "gray80"

V(g)$color <- cols[V(g)$clan]

set.seed(1101)

lay <- layout_with_fr(g)
```

```{r mafia-clanes, fig.cap="Red de relaciones coloreada por clan"}
plot(
  g,
  layout = lay,
  vertex.size = V(g)$size,
  vertex.color = V(g)$color,
  vertex.label = NA,
  edge.color = adjustcolor("gray60", alpha.f = 0.4),
  edge.arrow.size = 0.2,
  main = "Red de relaciones coloreada por clan"
)

legend(
  "topleft",
  legend = names(cols),
  col = cols,
  pch = 19,
  pt.cex = 1.5,
  bty = "n",
  title = "Clan"
)
```

## c. Evaluar la importancia estructural de los nodos mediante grado, fuerza y medidas de centralidad, estudiar la cohesion de la red a través de cliques, densidad y transitividad, y apoyar la interpretacion con visualizaciones adecuadas. {.tabset}

### Centralidad

```{r 3c centralidad, echo=FALSE}
# medidas de centralidad
dc <- degree(g, normalized = T)
cc <- closeness(g, normalized = T)
bc <- betweenness(g, normalized = T)
ec <- eigen_centrality(g)$vector
medidas_1gcentralidad <- data.frame(
  'Medidas/Departamento'= c('Grado','Cercania','Intermediacion','Propio'),
  Media=c(mean(dc),mean(cc, na.rm = T),mean(bc), mean(ec)),
      'Desv.Est.' = c(sd(dc), sd(cc, na.rm = T), sd(bc), sd(ec))
)

names(medidas_1gcentralidad) <- c('Medidas',
                                 'Media','Desviacion Estandar')
```

```{r centralidad-mafia, tab.cap="Medidas de centralidad"}
medidas_1gcentralidad %>% 
  kableExtra::kbl(
    caption = "Resultados",
    digits = 3
  ) %>% 
  kableExtra::kable_minimal()
```

### Cohesión

```{r 3c-cohesión-mafia, message=FALSE, warning=FALSE}
tabla_cliques <- sapply(
  X = seq_len(clique_num(g)),
  FUN = \(k) {
    count_max_cliques(g, min = k, max = k)
  }
)

tabla_cliques <- data.frame(
  clique = seq_along(tabla_cliques),
  frecuencia = tabla_cliques
)

tabla_cliques <- dplyr::filter(
  tabla_cliques,
  frecuencia != 0
)

clanes_maximales <- largest_cliques(g)

par(mfrow = c(1, 1), mar = c(1, 1, 3, 1))

for (k in seq_along(clanes_maximales)) {

  clan_maximal <- induced_subgraph(
    g,
    vids = clanes_maximales[[k]]
  )

  plot(
    clan_maximal,
    main = paste(
      "Clan maximal",
      k,
      "- Orden",
      vcount(clan_maximal)
    ),
    vertex.size = 25,
    vertex.label = "",
    vertex.color = "steelblue",
    vertex.frame.color = "black",
    edge.color = "gray30"
  )
}

comp <- components(g)

giant_id <- which(comp$membership == which.max(comp$csize))

g_gc <- induced_subgraph(
  g,
  giant_id
)

densidad2c <- data.frame(
  Red=c("Componente gigante","Red completa"),
  Densidad = c(edge_density(g_gc),edge_density(g))
)


```

```{r cliques-mafia, tab.cap="Cliques en la red completa de los gobiernos"}
tabla_cliques %>%
    kableExtra::kbl(
      caption = "Clanes y su Frecuencia para toda la red",
      digits = 3,
      format = 'html'
    ) %>%
    kableExtra::kable_minimal()
```

```{r tabla-densidad-mafia, tab.cap="Densidad de las componentes gigantes de la red completa"}
densidad2c %>% 
  kableExtra::kbl(
    caption = "Densidad de las componentes gigantes de la red completa",
    digits = 3
  ) %>% 
  kableExtra::kable_minimal()
```

### Transitividad

```{r message=FALSE, warning=FALSE}
# Transitividad local
tabla_1c_transitividadg <- transitivity(
  graph = g,
  type = "local"
)

tabla_1c_transitividadg[is.nan(tabla_1c_transitividadg)] <- NA

# Transitividad global
trans_global <- transitivity(
  graph = g,
  type = "global"
)

# Datos para el histograma
df <- data.frame(
  transitividad = tabla_1c_transitividadg
)

# Gráfico
grafico_transitividad <-
  ggplot(df, aes(x = transitividad)) +
  geom_histogram(
    col = "gray24",
    fill = "steelblue"
  ) +
  labs(
    title = "Distribución de la transitividad local",
    x = "Transitividad local",
    y = "Frecuencia"
  ) +
  geom_vline(
    aes(
      xintercept = trans_global,
      color = "Global"
    ),
    linewidth = 1.2
  ) +
  annotate(
    "text",
    x = trans_global,
    y = Inf,
    label = round(trans_global, 3),
    vjust = 2,
    color = "black"
  ) +
  scale_color_manual(
    name = "",
    values = c(Global = "gray49")
  ) +
  theme_minimal()

```

```{r tl-mafia, fig.cap="Distribución de la transitividad local en la red completa", fig.height=9, fig.width=7, message=FALSE, warning=FALSE}
grafico_transitividad
```

## d. Aplicar y comparar métodos de deteccion de comunidades, evaluar la modularidad de las particiones, analizar la asortatividad por grado y por clan si corresponde, contrastar las comunidades detectadas con los clanes conocidos y visualizar la particion más adecuada.

Para este inciso se decidió usar la versión no dirigida (*G*) para poder comparar varios métodos de cluster.

```{r 3d-clusters-mafia, echo=FALSE, message=FALSE, warning=FALSE}

clusters_lista <- list(
  FastGreedy = \(x)
    cluster_fast_greedy(
      x,
      weights = E(x)$weight
    ),

  Walktrap = \(x)
    cluster_walktrap(
      x,
      weights = E(x)$weight
    ),

  Leiden = \(x)
    cluster_leiden(
      x,
      weights = E(x)$weight
    ),

  LabelPropagation = \(x)
    cluster_label_prop(
      x,
      weights = E(x)$weight
    )
)

# Ejecutar todos los algoritmos
clusters_coords <- lapply(
  clusters_lista,
  \(f) f(G)
)

# Layout
set.seed(831)
layout_kk <- layout_with_kk(G)

tabla_clusters <- data.frame(
  Algoritmo = names(clusters_coords),
  Comunidades = sapply(
    clusters_coords,
    \(x) length(sizes(x))
  ),
  Modularidad = sapply(
    clusters_coords,
    \(x)
      igraph::modularity(
        G,
        membership = membership(x),
        weights = E(G)$weight
      )
  )
)


```

```{r clusters-mafia, tab.cap="Modularidad de los algoritmos con respecto a las familias (clanes)"}
tabla_clusters  %>% 
  kableExtra::kbl(
    caption = "Modularidad de los algoritmos con respecto a las familias (clanes)",
    digits = 3
  ) %>% 
  kableExtra::kable_minimal()
```

```{r}

mods <- tabla_clusters$Modularidad

validacion2dclusters <- clusters_coords[[which.max(mods)]]

V(G)$clan <- str_extract(
  V(G)$role,
  "(?<=family '').*?(?='')"
)

V(G)$clan[is.na(V(G)$clan)] <- "Sin clan"

```

```{r conteo-comunidades-mafia, tab.cap="Frecuencia entre comunidades y familias (clanes)"}
table(
  Clan = V(G)$clan,
  Comunidad = membership(validacion2dclusters)
) %>% 
  kableExtra::kbl(
    caption = "Frecuencia entre comunidades y familias (clanes)",
    digits = 3
  ) %>% 
  kableExtra::kable_minimal()


```

```{r}
mejor_algoritmo <- tabla_clusters$Algoritmo[
  which.max(tabla_clusters$Modularidad)
]
ord <- order(
  sizes(validacion2dclusters),
  decreasing = TRUE
)[1:min(10, length(sizes(validacion2dclusters)))]
```

```{r cluster-mafia, fig.cap="Visualización del mejor cluster de acuerdo a modularidad"}
# Colores usados por igraph
cols <- rainbow(length(sizes(validacion2dclusters)))

par(
  mfrow = c(1, 2),
  mar = c(1, 1, 3, 1)
)

plot(
  validacion2dclusters,
  G,
  layout = layout_kk,
  vertex.size = 12,
  vertex.label = NA,
  main = paste(
    "Mejor algoritmo:",
    mejor_algoritmo,
    "\nModularidad =",
    round(max(tabla_clusters$Modularidad), 3)
  )
)

plot.new()

legend(
  "center",
  legend = paste0(
    "Comunidad ",
    ord,
    " (n = ",
    sizes(validacion2dclusters)[ord],
    ")"
  ),
  col = cols[ord],
  pch = 19,
  pt.cex = 1.5,
  bty = "n",
  title = "Comunidades"
)
```

## e. Ajustar los modelos considerados previamente incorporando la informacion nodal relevante cuando sea pertinente, presentar e interpretar sus resultados mediante tablas y gráficos, evaluar su bondad de ajuste con base en densidad, transitividad, asortatividad y distancia geodésica promedio, y comparar su capacidad predictiva mediante validacion cruzada de 5 particiones. Las secciones de bondad de ajuste y capacidad predictiva deben tener una extension máxima de 1000 palabras cada una.
