---
title: "TALLER 4"
author: "María Paula Camargo Rincon"
date: "2026-06-14"
output:
  bookdown::html_document2:
    theme: flatly
    toc: true
    toc_float: true
    number_sections: true
    code_folding: hide
css: estilos.css  
---

```{r directorio_librerias, message=FALSE, warning=FALSE, include=FALSE}
#setwd("C:/PERSONAL_MAPU/UNIVERSIDADES/NACIONAL/ANALISIS_ESTADISTICO_DE_REDES/TALLER_4")
#---
library(readr)
library(igraph)
library(ggraph)
library(tidygraph)
library(ggplot2)
library(kableExtra)
library(readxl)
library(dplyr)
library(patchwork) # para juntar graficos de ggplot
library(stringr) # para encontrar a los presidentes dentro de gobernación
library(scales) # para reescalar por grado en mafia
library(blockmodels) # para modelo de bloques estocásticos
library(ergm) # para modelo de grafos aleatorios exponenciales
library(amen) # para modelo de sociabilidad
library(intergraph)
library(latentnet) # modelos latentes
library(truncnorm)
library(tibble)
library(caret)
library(pROC)
#install.packages("renv")
#renv::init()
#renv::snapshot() # el computador se daño desde el taller 3 x_x

```

```{r include=FALSE}
# bloques estocasticos


extraer_sbm <- function(modelo){

  k_opt <- which.max(modelo$ICL)

  Z <- modelo$memberships[[k_opt]]$Z

  grupos <- max.col(Z)

  data.frame(

    k_optimo = k_opt,

    "tamaños" = paste(table(grupos), collapse = ", "),

    ICL = modelo$ICL[k_opt],

    PL = modelo$PL[k_opt]

  )

}



extraer_pi <- function(modelo){

  k_opt <- which.max(modelo$ICL)

  pi <- modelo$model_parameters[[k_opt]]$pi

  as.data.frame(as.table(pi))

}




# ergm 


extraer_ergm <- function(modelo){

  s <- summary(modelo)

  coefs <- s$coefficients

  data.frame(
    termino = rownames(coefs),
    estimacion = coefs[, "Estimate"],
    error_std = coefs[, "Std. Error"],
    estadistico = coefs[, "z value"],
    p = coefs[, "Pr(>|z|)"],
    row.names = NULL
  )

}




# sociabilidad

extraer_ame <- function(modelo){

  beta <- modelo$BETA

  nombres <- c(
    "Intercepto",
    "Homofilia: Partido",
    "Homofilia: Género",
    "Homofilia: Carrera",
    "Homofilia: Universidad",
    "Homofilia: Nivel de estudios",
    "Homofilia: Predecesores",
    "Edad (|Δ| ≤ 5 años)"
  )

  data.frame(
    termino = nombres,
    media = colMeans(beta),
    sd = apply(beta, 2, sd),
    li95 = apply(beta, 2, quantile, 0.025),
    ls95 = apply(beta, 2, quantile, 0.975),
    row.names = NULL
  )

}






```

# Mafia

El objetivo de este taller es analizar la estructura de una red social derivada de la orden de detencion preventiva emitida por el Tribunal de Messina en marzo de 2007, en el marco de la operacion anti mafia “Montagna”. La investigacion se centro en la familia “Mistretta” y el clan “Batanesi”, que infiltraron diversas actividades economicas entre 2003 y 2007. Los datos se encuentran en el archivo *mafia.RData*. La red representa individuos y relaciones asociadas con actividades ilícitas, donde los nodos corresponden a personas o entidades y los arcos a relaciones de influencia o interaccion. La red es dirigida y ponderada.

## a. Explorar la estructura de los datos de nodos y aristas, identificar la informacion relevante para el análisis, verificar si la red es simple y ponderada, construir la red, calcular su orden y tamaño, generar una visualizacion inicial e identificar los nodos más conectados. {.tabset}

### Resumen

```{r mafia}
load("C:/PERSONAL_MAPU/UNIVERSIDADES/NACIONAL/ANALISIS_ESTADISTICO_DE_REDES/TALLER_3/REDES_TALLER_2/TALLER_4/mafia.rdata")


names(datos) <- c("from", "to", "weight")
g <- graph_from_data_frame(
  d = datos,
  directed = TRUE
)

# table(E(G)$weight) G es no dirigida, pero el enunciado dice lo opuesto
# table(E(g)$weight) son iguales entonces copiare el role de G a g
# all.equal(
#     as_adjacency_matrix(
#        as_undirected(g),
#        attr = "weight"
#    ),
#    as_adjacency_matrix(
#        G,
#        attr = "weight"
#    )
#)
# [1] TRUE  -> son iguales

V(g)$role <- V(G)$role

V(g)$clan <- str_extract(
  V(g)$role,
  "(?<=family '').*?(?='')"
)

V(g)$clan[is.na(V(g)$clan)] <- "Sin clan"

resumen <- data.frame(
  Propiedad = c(
    "Red simple",
    "Red ponderada",
    "Red dirigida",
    "Orden",
    "Tamaño"
  ),
  Valor = c(
    is_simple(g),
    is_weighted(g),
    is_directed(g),
    vcount(g),
    ecount(g)
  )
)


```

```{r tabla-mafia, echo=FALSE, message=FALSE, warning=FALSE, tab.cap="Resumen de l red de Mafia"}
resumen %>% 
  kableExtra::kbl(caption='Resumen', 
                  digits=3) %>% 
  kableExtra::kable_minimal()
```

### Visualización

```{r fig.height=12, fig.width=9}
set.seed(2105)

plot(
  g,
  vertex.size = 8,
  vertex.label = NA,
  edge.color = "gray70"
)
```

### Nodos más conectados

```{r}

grado <- degree(g)
top10 <- data.frame(
  nodo = names(grado),
  grado = grado
)

top10 <- top10  %>% 
  dplyr::arrange(desc(grado))  %>% 
  dplyr::slice(1:10)
row.names(top10) <- NULL
```

```{r grado-mafia, echo=FALSE, message=FALSE, warning=FALSE, tab.cap="Top 10 nodos con mayor grado"}
top10 %>% 
  kableExtra::kbl(caption='Top 10 nodos con mayor grado', 
                  digits=3) %>% 
  kableExtra::kable_minimal()
```

## b. Analizar la estructura global de la red mediante el grado nodal, la conectividad, los componentes, el diámetro y las distancias geodésicas, complementando el estudio con una visualizacion en la que los nodos se distingan por clan y tamaño según su grado. {.tabset}

### Distribución del grado

```{r}
d <- degree(graph = g)
```

```{r distribucion-grado-mafia, fig.cap="Distribución del grado de la red"}
# histograma
plot(x = NA, 
     y = NA, 
     type = "n", 
     xlim = c(0,35), 
     ylim = c(0,0.5), 
     xlab = "Grado", 
     ylab = "Densidad", 
     main = "")
hist(d, freq = F, col = "gray90", border = "gray50", add = T, breaks = 25)
title(main = "Distribución del grado", outer = T, line = -2)
```

### Distribución de las distancias geodésicas

```{r}
d <- distances(graph = g)
```

```{r distribucion-distancias-mafia, fig.cap="Distribución de las distancias geodésicas de la red"}
# histograma
plot(x = NA, 
     y = NA, 
     type = "n", 
     xlim = c(0,15), 
     ylim = c(0,0.7), 
     xlab = "Grado", 
     ylab = "Densidad", 
     main = "")
hist(d, freq = F, col = "gray90", border = "gray50", add = T, breaks = 25)
title(main = "Distribución de las distancias geodésicas", outer = T, line = -2)
```

### Conectividad

```{r 3b-conectividad-mafia, echo=FALSE}
tabla.3bconectividad <- data.frame(Medidas=c(
  "¿Está conectado", 
  "Conectividad nodal", 
  "Conectividad por aristas", 
  "Puntos de artículación"
),
Valores=c(is_connected(g),
             vertex_connectivity(g),
             edge_connectivity(g),
             paste(names(articulation_points(g)),
                   collapse = ";")))

```

```{r tabla-conectividad-mafia, tab.cap='Comparación de métricas de conectividad'}
tabla.3bconectividad %>% 
  kableExtra::kbl(caption = 'Métricas de conectividad',
                    digits = 3) %>% 
  kableExtra::kable_minimal()
```

### Clanes

Para la elaboración del gráfico se tuvo ne cuenta la familia a la cual pertenecía o estaba relacionado, mientras que l profesiones y datos faltantes se consideraron como *sin clan*.

```{r}
V(g)$size <- rescale(
  degree(g),
  to = c(6, 20)
)

clanes <- unique(V(g)$clan)

cols <- setNames(
  rainbow(length(clanes)),
  clanes
)

## opcional: que los no afiliados sean grises
cols["Sin clan"] <- "gray80"

V(g)$color <- cols[V(g)$clan]

set.seed(1101)

lay <- layout_with_fr(g)
```

```{r mafia-clanes, fig.cap="Red de relaciones coloreada por clan"}
plot(
  g,
  layout = lay,
  vertex.size = V(g)$size,
  vertex.color = V(g)$color,
  vertex.label = NA,
  edge.color = adjustcolor("gray60", alpha.f = 0.4),
  edge.arrow.size = 0.2,
  main = "Red de relaciones coloreada por clan"
)

legend(
  "topleft",
  legend = names(cols),
  col = cols,
  pch = 19,
  pt.cex = 1.5,
  bty = "n",
  title = "Clan"
)
```

## c. Evaluar la importancia estructural de los nodos mediante grado, fuerza y medidas de centralidad, estudiar la cohesion de la red a través de cliques, densidad y transitividad, y apoyar la interpretacion con visualizaciones adecuadas. {.tabset}

### Centralidad

```{r 3c centralidad, echo=FALSE}
# medidas de centralidad
dc <- degree(g, normalized = T)
cc <- closeness(g, normalized = T)
bc <- betweenness(g, normalized = T)
ec <- eigen_centrality(g)$vector
medidas_1gcentralidad <- data.frame(
  'Medidas/Departamento'= c('Grado','Cercania','Intermediacion','Propio'),
  Media=c(mean(dc),mean(cc, na.rm = T),mean(bc), mean(ec)),
      'Desv.Est.' = c(sd(dc), sd(cc, na.rm = T), sd(bc), sd(ec))
)

names(medidas_1gcentralidad) <- c('Medidas',
                                 'Media','Desviacion Estandar')
```

```{r centralidad-mafia, tab.cap="Medidas de centralidad"}
medidas_1gcentralidad %>% 
  kableExtra::kbl(
    caption = "Resultados",
    digits = 3
  ) %>% 
  kableExtra::kable_minimal()
```

### Cohesión

```{r 3c-cohesión-mafia, message=FALSE, warning=FALSE}
tabla_cliques <- sapply(
  X = seq_len(clique_num(g)),
  FUN = \(k) {
    count_max_cliques(g, min = k, max = k)
  }
)

tabla_cliques <- data.frame(
  clique = seq_along(tabla_cliques),
  frecuencia = tabla_cliques
)

tabla_cliques <- dplyr::filter(
  tabla_cliques,
  frecuencia != 0
)

clanes_maximales <- largest_cliques(g)

par(mfrow = c(1, 1), mar = c(1, 1, 3, 1))

for (k in seq_along(clanes_maximales)) {

  clan_maximal <- induced_subgraph(
    g,
    vids = clanes_maximales[[k]]
  )

  plot(
    clan_maximal,
    main = paste(
      "Clan maximal",
      k,
      "- Orden",
      vcount(clan_maximal)
    ),
    vertex.size = 25,
    vertex.label = "",
    vertex.color = "steelblue",
    vertex.frame.color = "black",
    edge.color = "gray30"
  )
}

comp <- components(g)

giant_id <- which(comp$membership == which.max(comp$csize))

g_gc <- induced_subgraph(
  g,
  giant_id
)

densidad2c <- data.frame(
  Red=c("Componente gigante","Red completa"),
  Densidad = c(edge_density(g_gc),edge_density(g))
)


```

```{r cliques-mafia, tab.cap="Cliques en la red completa de los gobiernos"}
tabla_cliques %>%
    kableExtra::kbl(
      caption = "Clanes y su Frecuencia para toda la red",
      digits = 3,
      format = 'html'
    ) %>%
    kableExtra::kable_minimal()
```

```{r tabla-densidad-mafia, tab.cap="Densidad de las componentes gigantes de la red completa"}
densidad2c %>% 
  kableExtra::kbl(
    caption = "Densidad de las componentes gigantes de la red completa",
    digits = 3
  ) %>% 
  kableExtra::kable_minimal()
```

### Transitividad

```{r message=FALSE, warning=FALSE}
# Transitividad local
tabla_1c_transitividadg <- transitivity(
  graph = g,
  type = "local"
)

tabla_1c_transitividadg[is.nan(tabla_1c_transitividadg)] <- NA

# Transitividad global
trans_global <- transitivity(
  graph = g,
  type = "global"
)

# Datos para el histograma
df <- data.frame(
  transitividad = tabla_1c_transitividadg
)

# Gráfico
grafico_transitividad <-
  ggplot(df, aes(x = transitividad)) +
  geom_histogram(
    col = "gray24",
    fill = "steelblue"
  ) +
  labs(
    title = "Distribución de la transitividad local",
    x = "Transitividad local",
    y = "Frecuencia"
  ) +
  geom_vline(
    aes(
      xintercept = trans_global,
      color = "Global"
    ),
    linewidth = 1.2
  ) +
  annotate(
    "text",
    x = trans_global,
    y = Inf,
    label = round(trans_global, 3),
    vjust = 2,
    color = "black"
  ) +
  scale_color_manual(
    name = "",
    values = c(Global = "gray49")
  ) +
  theme_minimal()

```

```{r tl-mafia, fig.cap="Distribución de la transitividad local en la red completa", fig.height=9, fig.width=7, message=FALSE, warning=FALSE}
grafico_transitividad
```

## d. Aplicar y comparar métodos de deteccion de comunidades, evaluar la modularidad de las particiones, analizar la asortatividad por grado y por clan si corresponde, contrastar las comunidades detectadas con los clanes conocidos y visualizar la particion más adecuada.

Para este inciso se decidió usar la versión no dirigida (*G*) para poder comparar varios métodos de cluster.

```{r 3d-clusters-mafia, echo=FALSE, message=FALSE, warning=FALSE}

clusters_lista <- list(
  FastGreedy = \(x)
    cluster_fast_greedy(
      x,
      weights = E(x)$weight
    ),

  Walktrap = \(x)
    cluster_walktrap(
      x,
      weights = E(x)$weight
    ),

  Leiden = \(x)
    cluster_leiden(
      x,
      weights = E(x)$weight
    ),

  LabelPropagation = \(x)
    cluster_label_prop(
      x,
      weights = E(x)$weight
    )
)

# Ejecutar todos los algoritmos
clusters_coords <- lapply(
  clusters_lista,
  \(f) f(G)
)

# Layout
set.seed(831)
layout_kk <- layout_with_kk(G)

tabla_clusters <- data.frame(
  Algoritmo = names(clusters_coords),
  Comunidades = sapply(
    clusters_coords,
    \(x) length(sizes(x))
  ),
  Modularidad = sapply(
    clusters_coords,
    \(x)
      igraph::modularity(
        G,
        membership = membership(x),
        weights = E(G)$weight
      )
  )
)


```

```{r clusters-mafia, tab.cap="Modularidad de los algoritmos con respecto a las familias (clanes)"}
tabla_clusters  %>% 
  kableExtra::kbl(
    caption = "Modularidad de los algoritmos con respecto a las familias (clanes)",
    digits = 3
  ) %>% 
  kableExtra::kable_minimal()
```

```{r}

mods <- tabla_clusters$Modularidad

validacion2dclusters <- clusters_coords[[which.max(mods)]]

V(G)$clan <- str_extract(
  V(G)$role,
  "(?<=family '').*?(?='')"
)

V(G)$clan[is.na(V(G)$clan)] <- "Sin clan"

```

```{r conteo-comunidades-mafia, tab.cap="Frecuencia entre comunidades y familias (clanes)"}
table(
  Clan = V(G)$clan,
  Comunidad = membership(validacion2dclusters)
) %>% 
  kableExtra::kbl(
    caption = "Frecuencia entre comunidades y familias (clanes)",
    digits = 3
  ) %>% 
  kableExtra::kable_minimal()


```

```{r}
mejor_algoritmo <- tabla_clusters$Algoritmo[
  which.max(tabla_clusters$Modularidad)
]
ord <- order(
  sizes(validacion2dclusters),
  decreasing = TRUE
)[1:min(10, length(sizes(validacion2dclusters)))]
```

```{r cluster-mafia, fig.cap="Visualización del mejor cluster de acuerdo a modularidad"}
# Colores usados por igraph
cols <- rainbow(length(sizes(validacion2dclusters)))

par(
  mfrow = c(1, 2),
  mar = c(1, 1, 3, 1)
)

plot(
  validacion2dclusters,
  G,
  layout = layout_kk,
  vertex.size = 12,
  vertex.label = NA,
  main = paste(
    "Mejor algoritmo:",
    mejor_algoritmo,
    "\nModularidad =",
    round(max(tabla_clusters$Modularidad), 3)
  )
)

plot.new()

legend(
  "center",
  legend = paste0(
    "Comunidad ",
    ord,
    " (n = ",
    sizes(validacion2dclusters)[ord],
    ")"
  ),
  col = cols[ord],
  pch = 19,
  pt.cex = 1.5,
  bty = "n",
  title = "Comunidades"
)
```

## e. Ajustar los modelos considerados previamente incorporando la informacion nodal relevante cuando sea pertinente, presentar e interpretar sus resultados mediante tablas y gráficos, evaluar su bondad de ajuste con base en densidad, transitividad, asortatividad y distancia geodésica promedio, y comparar su capacidad predictiva mediante validacion cruzada de 5 particiones. Las secciones de bondad de ajuste y capacidad predictiva deben tener una extension máxima de 1000 palabras cada una.
