---
title: Análisis de la estructura del conocimiento en la carrera de Estadística de la Universidad Nacional de Colombia sede Bogotá
author: "María Paula Camargo Rincón"
date: "2026-07-26"
output:
  bookdown::html_document2:
    theme: flatly
    toc: true
    toc_float: true
    number_sections: true
    code_folding: hide
css: estilos.css 
bibliography: BIBLIOGRAFIA.bib
csl: apa.csl
---


# Resumen

El diseño de prerrequisitos entre asignaturas suele establecerse a partir del criterio de expertos, lo que dificulta evaluar de manera objetiva la coherencia de las trayectorias curriculares. En este trabajo se propone una metodología basada en análisis de redes para estudiar la estructura conceptual del plan de estudios del pregrado en Estadística de la Universidad Nacional de Colombia. A partir de los microcurrículos se construyó una base de datos de conceptos, sus relaciones de dependencia y la asociación entre conceptos y cursos, permitiendo representar el conocimiento mediante una red conceptual y una red bipartita curso-concepto. Sobre la red de conceptos se aplicaron tres modelos de análisis de redes: un Modelo de Bloques Estocásticos para identificar comunidades estructurales, el algoritmo de Louvain para detectar agrupamientos de conceptos relacionados y un modelo de espacio latente para representar la proximidad conceptual en un espacio de baja dimensión. Finalmente, con base en las relaciones de precedencia entre conceptos se desarrolló un algoritmo para inferir posibles prerrequisitos entre asignaturas y comparar dicha estructura con la secuencia curricular oficial. Los resultados muestran que la red presenta comunidades conceptuales bien definidas, correspondientes a diferentes líneas de formación del programa, y evidencian que el análisis de redes constituye una herramienta útil para apoyar el estudio y la evaluación de estructuras curriculares.

**Palabras clave**: análisis de redes, redes de conocimiento, prerrequisitos curriculares, detección de comunidades, modelos de espacio latente, modelo de bloques estocásticos, currículo universitario.


# Introducción

El diseño de un plan de estudios constituye un elemento fundamental en la formación académica, ya que establece la secuencia en la que los estudiantes adquieren y consolidan los conocimientos necesarios para su desarrollo profesional. Una adecuada definición de las relaciones de prerrequisito entre asignaturas favorece una progresión coherente del aprendizaje y contribuye a fortalecer la articulación entre los diferentes componentes curriculares.

En los últimos años, el análisis de redes ha sido ampliamente utilizado para estudiar sistemas complejos en diferentes áreas del conocimiento, incluyendo redes sociales, redes biológicas, redes de transporte y redes de conocimiento. En el ámbito educativo, estas metodologías han permitido representar relaciones entre conceptos, competencias y cursos, facilitando el estudio de la estructura del conocimiento y la identificación de patrones que no son evidentes mediante análisis tradicionales.

Diversos autores han propuesto representar los planes de estudio mediante redes de prerrequisitos, en las que los cursos constituyen los nodos y las relaciones de dependencia académica corresponden a las aristas dirigidas. Debido a que un curso no puede ser simultáneamente prerrequisito y requisito de sí mismo a través de una secuencia de cursos, estas redes suelen modelarse como grafos acíclicos dirigidos (Directed Acyclic Graphs, DAGs), lo que permite estudiar la organización jerárquica del currículo y las trayectorias de aprendizaje [@stavrinides2023course].

Asimismo, el currículo académico puede entenderse como un sistema complejo susceptible de ser analizado mediante teoría de redes, donde las asignaturas constituyen los nodos y las relaciones de prerrequisito representan las conexiones entre ellas [@aldrich2015curriculum].

En el contexto del programa de Estadística de la Universidad Nacional de Colombia, actualmente se encuentra en desarrollo un proceso de actualización curricular. En este escenario resulta pertinente disponer de herramientas que permitan analizar objetivamente la estructura conceptual del currículo y aportar evidencia que apoye la definición de relaciones de prerrequisito entre asignaturas.

El objetivo de este trabajo es proponer una metodología basada en análisis de redes para estudiar la organización conceptual del currículo e inferir relaciones de prerrequisito entre asignaturas a partir de las dependencias existentes entre los conceptos abordados en los cursos. El alcance del trabajo comprende la construcción de una base de datos de conceptos, la generación de una red conceptual, la aplicación de técnicas de análisis de redes y el desarrollo de un algoritmo para inferir posibles relaciones de prerrequisito, las cuales se comparan con la estructura curricular vigente.

# Metodología

## Marco teórico

El análisis de redes constituye una herramienta ampliamente utilizada para estudiar sistemas complejos formados por entidades y las relaciones existentes entre ellas. En este contexto, una red puede representarse mediante un grafo, donde los nodos representan los elementos del sistema y las aristas representan las interacciones o relaciones entre dichos elementos. Esta representación ha permitido analizar fenómenos en disciplinas tan diversas como las ciencias sociales, la biología, la informática y la educación.

En el ámbito educativo, las redes han sido utilizadas para modelar la estructura de planes de estudio, representando las asignaturas como nodos y las relaciones de prerrequisito como aristas dirigidas. Este enfoque facilita el estudio de la organización curricular, la identificación de comunidades de cursos relacionados y el análisis de las trayectorias de aprendizaje de los estudiantes [@aldrich2015curriculum; @stavrinides2023course].

Con el propósito de estudiar la estructura de una red, existen diferentes técnicas que permiten identificar patrones de organización entre los nodos. En este trabajo se emplean tres enfoques complementarios: los modelos de bloques estocásticos, el algoritmo de Louvain y los modelos de espacio latente.

### Modelo de bloques estocásticos (SBM)

Los modelos de bloques estocásticos (Stochastic Block Models, SBM) constituyen una familia de modelos probabilísticos para redes, cuyo objetivo es identificar grupos de nodos con patrones de conexión similares. Holland et al. describen un modelo de bloques estocástico como "un tipo especial de distribución de probabilidad sobre el espacio de matrices de adyacencia. En este modelo, los nodos se particionan en subgrupos llamados bloques, y la distribución de los vínculos entre nodos depende de a qué bloques pertenecen dichos nodos" [@holland1983stochastic].

Bajo este enfoque, la pertenencia de un nodo a una comunidad no depende únicamente del número de conexiones que posee, sino del patrón de conexiones que comparte con los demás nodos de la red. Esto permite identificar grupos de conceptos con funciones estructurales similares dentro del currículo, incluso cuando no presentan una alta densidad de conexiones entre sí.

### Algoritmo de Louvain

Como método complementario para la detección de comunidades se empleó el algoritmo de Louvain, propuesto por Blondel et al. [@blondel2008fast]. Este algoritmo busca particionar la red maximizando la modularidad, una medida que cuantifica qué tan densamente conectados se encuentran los nodos dentro de una comunidad en comparación con una red aleatoria.

El procedimiento consta de dos etapas iterativas. En la primera, cada nodo se asigna inicialmente a su propia comunidad y posteriormente se evalúan movimientos locales que incrementen la modularidad. En la segunda etapa, las comunidades obtenidas se agrupan para construir una nueva red, donde cada comunidad pasa a representarse como un único nodo. Este proceso se repite hasta que la modularidad deja de aumentar [@findcommunities].

La modularidad ($Q$) es descrita por Newman como una medida del acoplamiento asortativo (*assortative mixing*), la cual cuantifica el grado en que los nodos pertenecientes a un mismo grupo presentan una mayor tendencia a conectarse entre sí que la esperada bajo un modelo aleatorio [@newman2018networks].

### Modelos de espacio latente

Los modelos de espacio latente proporcionan una representación geométrica de una red, asignando a cada nodo una posición en un espacio de dimensión reducida. La cercanía entre dos nodos en este espacio refleja la probabilidad de que exista una conexión entre ellos.

Hoff et al. indican que "en estos modelos, se asume que cada actor $i$ tiene una posición desconocida $z_i$ en un espacio social no observado. La probabilidad de que exista un vínculo entre dos actores depende de la cercanía de sus posiciones en este espacio de características latentes" [@hoff2002latent].

A diferencia de los modelos de bloques estocásticos y del algoritmo de Louvain, cuyo objetivo principal es identificar comunidades, los modelos de espacio latente permiten visualizar las relaciones de proximidad entre los nodos de la red. En este trabajo, esta representación se utiliza para explorar la organización conceptual del currículo y complementar la interpretación de las comunidades identificadas mediante los otros métodos.



# Aplicación

## Bases de datos

La base de datos utilizada en este trabajo fue construida a partir de información oficial de la Universidad Nacional de Colombia. Como punto de partida se empleó el Proyecto Educativo del Programa (PEP) de la carrera de Estadística, en el cual se identificaron las asignaturas del plan de estudios, el componente curricular al que pertenecen, el número de créditos y su carácter obligatorio o electivo [@pep_estadistica].

Posteriormente, para identificar los conceptos desarrollados en cada asignatura, se consultó el *Buscador de cursos* de la Universidad Nacional de Colombia [@catalogo_asignaturas], donde se obtuvieron las descripciones oficiales de las asignaturas vigentes. Durante este proceso se evidenció que algunas asignaturas incluidas en el PEP ya no se encontraban disponibles en el catálogo actual.

Con el propósito de recuperar la mayor cantidad posible de información histórica y completar la base de datos, también se consultó el repositorio de *Contenido de asignaturas* de la Universidad Nacional de Colombia [@contenidos_asignaturas]. Esta fuente permitió obtener programas académicos y descripciones de algunas asignaturas que ya no se ofertan, pero que forman parte del plan de estudios considerado en esta investigación.

A partir de la información recopilada se realizó un proceso de extracción y organización de los contenidos conceptuales de cada asignatura, construyéndose posteriormente las relaciones de dependencia entre conceptos y su asociación con los respectivos cursos. Como resultado se obtuvo una base de datos relacional compuesta por cuatro tablas principales.

### Estructura de la base de datos

La base de datos está conformada por las siguientes cuatro tablas:

- **CONCEPTOS**: contiene el identificador único de cada concepto, el nombre del concepto y una breve descripción de su contenido.

- **CONCEPTOS_RELACIONES**: almacena las relaciones de dependencia entre conceptos. Cada registro está compuesto por un concepto de origen y un concepto de destino, donde la relación indica que el concepto de origen constituye un conocimiento previo necesario para comprender el concepto de destino.

- **CURSOS**: registra la información general de cada asignatura, incluyendo un identificador único, el nombre del curso, el componente curricular al que pertenece, el número de créditos y si corresponde a una asignatura obligatoria o electiva.

- **CURSOS_CONCEPTOS**: relaciona cada asignatura con los conceptos que en ella se abordan. Además del identificador del curso y del concepto, esta tabla incluye el rol del concepto dentro de la asignatura, clasificándolo como *introduce* cuando el concepto es presentado por primera vez, o *desarrolla* cuando el curso profundiza conocimientos previamente introducidos. Esta estructura permite que un mismo concepto pueda estar asociado a varias asignaturas, reflejando la continuidad y profundización del conocimiento a lo largo del plan de estudios.

Las cuatro tablas constituyen una representación relacional del conocimiento del programa de Estadística y sirven como insumo para la construcción de las redes de conceptos y de cursos analizadas en los capítulos posteriores.


**Los componentes curriculares considerados son**:

- Aplicación Estadística
- Complementación Estadística
- Complementación Matemática
- Comunicación
- Consolidación Estadística
- Fundamentación en Ciencias
- Fundamentación Matemático--Estadística
- Guarda y Flujo de Datos
- Metodología
- Núcleo Estadístico
- Programación





```{r librerias, message=FALSE, warning=FALSE}
library(readxl)
library(igraph)
library(dplyr)
library(viridisLite)
library(blockmodels)
library(tidyr)
library(network)
library(latentnet)
library(intergraph)
library(ggplot2)
library(ggrepel)
library(stringr)
library(kableExtra)


```

```{r creación-redes}

# Creación red de conceptos
conceptos <- read_excel(
  "BASES.xlsx",
  sheet = "CONCEPTOS"
)

conceptos$ID_concepto <- as.character(conceptos$ID_concepto)

relaciones <- read_excel(
  "BASES.xlsx",
  sheet = "CONCEPTOS_RELACIONES"
)

g_conceptos <- graph_from_data_frame(
  d = relaciones,
  vertices = conceptos,
  directed = TRUE
)

V(g_conceptos)$size <- scales::rescale(
  degree(g_conceptos, mode = "out"),
  to = c(4, 12)
)

roots <- V(g_conceptos)[degree(g_conceptos, mode = "in") == 0]

D <- distances(
  g_conceptos,
  v = roots,
  to = V(g_conceptos),
  mode = "out"
)

nivel <- apply(D, 2, min)
nivel[is.infinite(nivel)] <- NA

V(g_conceptos)$nivel <- nivel

pal <- viridis(
  max(nivel, na.rm = TRUE) + 1,
  option = "C"
)

V(g_conceptos)$color <- pal[nivel + 1]

set.seed(1302)
lay <- layout_with_sugiyama(
  g_conceptos
)$layout

g_louvain <- as_undirected(
  g_conceptos,
  mode = "collapse"
)

com <- cluster_louvain(g_louvain)

membership <- membership(com)

V(g_conceptos)$comunidad <- membership

k <- length(unique(membership))

cols <- viridis(
  k,
  option = "turbo"
)

V(g_conceptos)$color2 <- cols[membership]


# Creación red bipartita CURSOS-CONCEPTOS
cursos <- read_excel(
  "BASES.xlsx",
  sheet = "CURSOS"
)

cursos <- cursos %>% 
  filter(!is.na(ID_curso)) # eliminando NA's que son los cursos que no se ofertan

curso_concepto <- read_excel(
  "BASES.xlsx",
  sheet = "CURSOS-CONCEPTOS"
)

vertices <- rbind(
  data.frame(
    name = cursos$ID_curso,
    tipo = "Curso"
  ),
  data.frame(
    name = conceptos$ID_concepto,
    tipo = "Concepto"
  )
)

vertices <- vertices  %>% 
  left_join(
    cursos  %>% 
      select(ID_curso, Obligatoria),
    by = c("name" = "ID_curso")
  )

g_bip <- graph_from_data_frame(
  d = curso_concepto[, c("ID_curso", "ID_concepto")],
  vertices = vertices,
  directed = FALSE
)

vertices$grado <- degree(g_bip) #grado de la red bipartita para visualización

vertices$color <- case_when(
  vertices$tipo == "Concepto" ~ "grey80",
  vertices$Obligatoria == "sí" ~ "#2C7BB6", # Si es obligatoria entonces azul
  TRUE ~ "#D7191C" # de lo contrario rojo
)

vertices$size <- ifelse( # tamaño de los vértices de acuerdo al grado
  vertices$tipo == "Concepto",
  scales::rescale(vertices$grado,
                  to = c(4, 12)),
  8
)

vertices$shape <- ifelse(
  vertices$tipo == "Curso",
  "square",
  "circle"
)

V(g_bip)$color <- vertices$color
V(g_bip)$size <- vertices$size
V(g_bip)$shape <- vertices$shape

```

## tabla resumen

```{r crear-tabla-resumen}
resumen_red <- function(g, bipartito = FALSE) {

  data.frame(
    Tipo = ifelse(is_directed(g), "Dirigido", "No dirigido"),
    Bipartito = ifelse(bipartito, "Sí", "No"),
    Orden = gorder(g),
    'Tamaño' = gsize(g),
    Conectado = ifelse(
      is_connected(g, mode = "weak"),
      "Sí",
      "No"
    ),
    Componentes = components(g, mode = "weak")$no,
    Densidad = round(edge_density(g), 4),
    Grado_medio = round(mean(degree(g)), 2)
  )
}

tabla <- rbind(
  "Conceptos" = resumen_red(g_conceptos),
  "Cursos-Conceptos" = resumen_red(g_bip, bipartito = TRUE)
)

```

```{r tresumen, tab.cap="Tabla resumen de los 2 grafos"}
tabla %>% 
  kableExtra::kbl(
    caption = "Tabla resumen de los 2 grafos",
    digits = 3
  ) %>% 
  kableExtra::kable_minimal()
```

+ **Densidad:** La densidad es muy baja en ambas redes (0.005 y 0.007), lo cual es entendible, debido a que en la red de conceptos no todos los conceptos dependen de todos los demás, únicamente existen relaciones de prerrequisito cuando son necesarias. Y por otro lado en la red bipartita un curso solamente aborda una pequeña fracción del total de conceptos disponibles. En conclusión ambas redes son dispersas.

+ **Grado promedio:** El grado promedio es bastante similar y este indica que, en promedio, cada nodo mantiene únicamente dos o tres relaciones con otros nodos, reforzando la idea de una estructura poco densa.

+ **Conectividad:** Ninguna de las dos redes es conectada, sin embargo el número de componentes de ambas es muy diferente, mientras que la red de conceptos posee únicamente 6 componentes, la red cursos–conceptos posee 38 componentes, mostrando una fragmentación mucho mayor, entonces en la red de conceptos se puede pensar que la mayor parte del conocimiento se organiza en unos pocos bloques relativamente grandes.


## Red de conceptos

```{r fconceptos, fig.align='center', fig.cap="Visualización de la red de conceptos", fig.height=8}
par(
  mar = c(6, 1, 1, 1),   # aumenta el margen inferior
  xpd = TRUE             # permite dibujar fuera de la región del gráfico
)

plot(
  g_conceptos,
  layout = lay,
  vertex.color = V(g_conceptos)$color,
  vertex.size = V(g_conceptos)$size,
  vertex.frame.color = "grey30",
  edge.arrow.size = .25,
  edge.color = "grey75",
  vertex.label = ""
)

legend(
  "bottom",
  legend = paste("Nivel", 0:max(nivel, na.rm = TRUE)),
  col = pal,
  pch = 19,
  pt.cex = 1.4,
  bty = "n",
  ncol = 2,
  inset = c(0, -0.18),
  xpd = TRUE
)
```



+ **Color de los nodos**: representa el **nivel conceptual** del concepto dentro de la red de prerrequisitos, calculado como la **distancia mínima** desde los conceptos sin prerrequisitos. Los colores oscuros corresponden a conceptos fundacionales, mientras que los colores claros representan conceptos más avanzados.

+ **Tamaño de los nodos**: proporcional al **grado de salida**, es decir, al número de conceptos que dependen directamente de cada concepto.


En general, este grafo ya transmite una idea importante: el conocimiento no aparece como una lista de conceptos aislados, sino como una red jerárquica de dependencias donde existen conceptos fundamentales que sirven de base para múltiples rutas de aprendizaje y otros conceptos especializados que solo pueden abordarse después de recorrer varios prerrequisitos. Esa es precisamente la interpretación que se espera de una red concepto–concepto.

## Red bipartita entre cursos y conceptos

```{r fbipartita, fig.align='center', fig.cap="Visualización de la red bipartita entre cursos y conceptos"}
par(
  mar = c(5.5, 1, 1, 1),
  xpd = TRUE
)

set.seed(1238)

plot(
  g_bip,
  vertex.label = "",
  edge.color = "grey70",
  layout = layout_with_fr(g_bip)
)

legend(
  "bottom",
  legend = c(
    "Curso obligatorio",
    "Curso electivo",
    "Concepto"
  ),
  pch = c(15, 15, 16),      # cuadrados y círculo
  col = c("#2C7BB6", "#D7191C", "grey80"),
  pt.cex = 1.6,
  ncol = 3,
  bty = "n",
  inset = c(0, -0.15),
  xpd = TRUE
)
```
En esta red los nodos cuadrados representan los cursos y los nodos circulares representan los conceptos.

Una arista indica que un determinado concepto se aborda dentro de un curso.

Para facilitar la interpretación:

+ Cuadrados azules: **cursos obligatorios**.
+ Cuadrados rojos: **cursos optativos**.
+ Círculos grises: **conceptos**.
+ El tamaño de los conceptos es proporcional al número de cursos en los que aparecen.

La red bipartita evidencia que la mayoría de los cursos presentan conjuntos de conceptos propios, formando estructuras tipo estrella donde un curso se relaciona principalmente con contenidos exclusivos. Sin embargo, también se identifican conceptos compartidos entre diferentes asignaturas, los cuales generan conexiones entre cursos obligatorios y optativos. Estos conceptos pueden interpretarse como ejes transversales del currículo, al aparecer en múltiples espacios académicos y facilitar la integración del conocimiento. Por otra parte, el aislamiento del curso de Seminario responde a la ausencia de un programa analítico con conceptos definidos y no a una falta de relación con el resto del plan de estudios.


## Modelos de comunidades {.tabset}

### SBM


```{r SBM, message=FALSE, include=FALSE}


A <- as.matrix(
  as_adjacency_matrix(
    g_conceptos,
    sparse = FALSE
  )
)

bm <- BM_bernoulli(
  membership_type = "SBM",
  adj = A,
  plotting = ""
)

bm$estimate()

best <- which.max(bm$ICL)
grupos <- bm$memberships[[best]]$Z

```

```{r ICL, fig.align='center', fig.cap="Criterio ICL para las distintas cantidades de bloques"}
plot(bm$ICL)

```

El criterio ICL alcanzó su máximo para un único bloque, lo que indica que, bajo los supuestos del Stochastic Block Model, la red presenta una estructura global relativamente homogénea y no se identifican comunidades estadísticamente bien diferenciadas. Esto sugiere que los conceptos se encuentran altamente interconectados y que las fronteras entre áreas de conocimiento no son suficientemente marcadas para ser detectadas por un modelo probabilístico de bloques.


### Louvain {.tabset}

El algoritmo de Louvain identificó 18 comunidades con una modularidad de 0.811, lo que indica una estructura comunitaria altamente marcada. Esto sugiere que los conceptos no se encuentran distribuidos de forma homogénea en la red, sino organizados en núcleos conceptuales con una elevada conectividad interna y relativamente pocas relaciones con conceptos pertenecientes a otras comunidades.


```{r louvain}
g_louvain <- as_undirected(
  g_conceptos,
  mode = "collapse"
)

com <- cluster_louvain(g_louvain)

membership <- membership(com)

tabla_comunidades <- table(membership) |>
  as.data.frame() |>
  rename(
    comunidad = membership,
    numero_conceptos = Freq
  ) |>
  mutate(
    comunidad = as.integer(as.character(comunidad))
  ) |>
  arrange(desc(numero_conceptos))

V(g_conceptos)$comunidad <- membership

k <- length(unique(membership))

cols <- viridis(
  k,
  option = "turbo"
)

V(g_conceptos)$color2 <- cols[membership]

#modularity(com)

tabla_comunidad <- tibble(
  concepto = V(g_conceptos)$concepto,
  comunidad = membership(com)
) 


```


#### Comunidades

Aunque las comunidades identificadas por Louvain no corresponden necesariamente a asignaturas individuales, sí representan núcleos conceptuales coherentes del currículo. En varios casos, una comunidad agrupa conceptos provenientes de diferentes cursos que comparten una misma función dentro del proceso de formación. Esto evidencia que la organización conceptual del plan de estudios trasciende la división administrativa de las asignaturas y refleja dependencias de conocimiento entre distintas áreas.

```{r comunidades, tab.cap="Tamaño de las comunidades detectadas mediante el algoritmo de Louvain"}


tabla_comunidades |>
  kbl(
    caption = "Tamaño de las comunidades detectadas mediante el algoritmo de Louvain.",
    align = c("c", "c"),
    digits = 0
  ) |>
  kable_minimal() |>
  row_spec(0, bold = TRUE)
```

#### Red total

```{r}
plot(
  g_conceptos,
  layout = lay,
  vertex.color = V(g_conceptos)$color2,
  vertex.size = V(g_conceptos)$size,
  vertex.frame.color = "grey30",
  edge.color = "grey75",
  edge.arrow.size = 0.25,
  vertex.label = ""
)
```

#### Comunidad 2 (40 conceptos) {.tabset}

Esta comunidad agrupa concepto de 4 materias: **cálculo diferencial en una variable, cálculo integral en una variable, algebra lineal** y **cálculo multivariado**. Por eso se podría considerar como un componente de fundamentación matemática.

##### Gráfico

```{r C1, fig.height=6, fig.cap="Subgrafo de la comunidad 2"}
g1 <- induced_subgraph(
    g_conceptos,
    membership(com) == 2
)

layoutgcursos <- layout_with_sugiyama(g1)$layout
V(g1)$size <- scales::rescale(
  degree(g1, mode = "all"),
  to = c(18, 35)
)
grado <- degree(g1, mode = "all")

V(g1)$label <- ""

idx <- order(grado, decreasing = TRUE)[1:5]

V(g1)$label[idx] <- str_wrap(
  V(g1)$concepto[idx],
  width = 14
)
par(
  mar = c(6, 1, 1, 1),
  xpd = TRUE
)

plot(
  g1,
  layout = layoutgcursos,
  edge.color = "grey55",
  edge.arrow.size = .45,
  edge.width = scales::rescale(E(g1)$peso, c(1.5, 6)),
  edge.curved = .05,
  vertex.frame.color = NA,
  vertex.label.cex = .6,
  vertex.label.family = "sans",
  vertex.label.color = "black"
)

niveles_g1 <- sort(unique(V(g1)$nivel))

legend(
  "bottom",
  legend = paste("Nivel", niveles_g1),
  pch = 21,
  pt.bg = pal[niveles_g1 + 1],
  col = "black",
  pt.cex = 1.6,
  ncol = 2,
  bty = "n",
  inset = c(0, -0.18),
  xpd = TRUE,
  title = "Nivel conceptual"
)
```

##### Tabla

```{r tcom2, tab.cap="20 conceptos en la comunidad"}
tabla_comunidad %>% 
  dplyr::filter(comunidad==2) %>% 
  head(20) %>% 
  dplyr::select(concepto) %>% 
  kableExtra::kbl(
    caption = "20 conceptos en la comunidad",
    align = c("c", "c"),
    digits = 0
  ) |>
  kableExtra::kable_minimal() |>
  row_spec(0, bold = TRUE)
```


#### Comunidad 3 (27 conceptos){.tabset}

Esta comunidad agrupa concepto de 3 materias: **análisis de regresión, diseño de experimentos** y **consultoría**. Por eso se podría considerar como un componente de modelamiento estadístico o metodología para el análisis estadístico

##### Gráfico

```{r C2, fig.height=6, fig.cap="Subgrafo de la comunidad 3"}
g1 <- induced_subgraph(
    g_conceptos,
    membership(com) == 3
)

layoutgcursos <- layout_with_sugiyama(g1)$layout
V(g1)$size <- scales::rescale(
  degree(g1, mode = "all"),
  to = c(18, 35)
)
grado <- degree(g1, mode = "all")

V(g1)$label <- ""

idx <- order(grado, decreasing = TRUE)[1:5]

V(g1)$label[idx] <- str_wrap(
  V(g1)$concepto[idx],
  width = 14
)
par(
  mar = c(6, 1, 1, 1),
  xpd = TRUE
)
plot(
  g1,
  layout=layoutgcursos,
  edge.color = "grey70",
  vertex.frame.color = NA,
  edge.arrow.size = .45,
edge.width = scales::rescale(E(g1)$peso, c(1.5,6)),
edge.color = "grey55",
edge.curved = .05,
vertex.label.cex = .6,
vertex.label.family = "sans",
vertex.label.color = "black"
)
niveles_g1 <- sort(unique(V(g1)$nivel))

legend(
  "bottom",
  legend = paste("Nivel", niveles_g1),
  pch = 21,
  pt.bg = pal[niveles_g1 + 1],
  col = "black",
  pt.cex = 1.6,
  ncol = 2,
  bty = "n",
  inset = c(0, -0.18),
  xpd = TRUE,
  title = "Nivel conceptual"
)
```

##### Tabla

```{r tcom3, tab.cap="20 conceptos en la comunidad"}
tabla_comunidad %>% 
  dplyr::filter(comunidad==3) %>% 
  head(20) %>% 
  dplyr::select(concepto) %>% 
  kableExtra::kbl(
    caption = "20 conceptos en la comunidad",
    align = c("c", "c"),
    digits = 0
  ) |>
  kableExtra::kable_minimal() |>
  row_spec(0, bold = TRUE)
```



#### Comunidad 14 (22 conceptos) {.tabset}

Esta comunidad agrupa conceptos de materias de **programación**, por lo que este componente es claramente de programación.

##### Gráfico

```{r C3, fig.height=6, fig.cap="Subgrafo de la comunidad 14"}
g1 <- induced_subgraph(
    g_conceptos,
    membership(com) == 14
)

layoutgcursos <- layout_with_sugiyama(g1)$layout
V(g1)$size <- scales::rescale(
  degree(g1, mode = "all"),
  to = c(18, 35)
)
grado <- degree(g1, mode = "all")

V(g1)$label <- ""

idx <- order(grado, decreasing = TRUE)[1:5]

V(g1)$label[idx] <- str_wrap(
  V(g1)$concepto[idx],
  width = 14
)
par(
  mar = c(6, 1, 1, 1),
  xpd = TRUE
)
plot(
  g1,
  layout=layoutgcursos,
  edge.color = "grey70",
  vertex.frame.color = NA,
  edge.arrow.size = .45,
edge.width = scales::rescale(E(g1)$peso, c(1.5,6)),
edge.color = "grey55",
edge.curved = .05,
vertex.label.cex = .6,
vertex.label.family = "sans",
vertex.label.color = "black"
)
niveles_g1 <- sort(unique(V(g1)$nivel))

legend(
  "bottom",
  legend = paste("Nivel", niveles_g1),
  pch = 21,
  pt.bg = pal[niveles_g1 + 1],
  col = "black",
  pt.cex = 1.6,
  ncol = 2,
  bty = "n",
  inset = c(0, -0.18),
  xpd = TRUE,
  title = "Nivel conceptual"
)
```

##### Tabla

```{r tcom14, tab.cap="Conceptos en la comunidad"}
tabla_comunidad %>% 
  dplyr::filter(comunidad==14) %>% 
  dplyr::select(concepto) %>% 
  kableExtra::kbl(
    caption = "Conceptos en la comunidad",
    align = c("c", "c"),
    digits = 0
  ) |>
  kableExtra::kable_minimal() |>
  row_spec(0, bold = TRUE)
```


#### Comunidad 5 (21 conceptos) {.tabset}

Esta comunidad agrupa concepto de 4 materias: **bioestadística, indicadores sociales, epidemiología** y **probabilidad**, esto se puede deber a que comparten conceptos de probabilidad para su respectiva aplicación, por lo que este componente se puede considerar como uno de **fundamentos probabilísticos y aplicaciones en estadística oficial y salud**.


##### gráfico

```{r C4, fig.height=6, fig.cap="Subgrafo de la comunidad 5"}
g1 <- induced_subgraph(
    g_conceptos,
    membership(com) == 5
)

layoutgcursos <- layout_with_sugiyama(g1)$layout
V(g1)$size <- scales::rescale(
  degree(g1, mode = "all"),
  to = c(18, 35)
)
grado <- degree(g1, mode = "all")

V(g1)$label <- ""

idx <- order(grado, decreasing = TRUE)[1:5]

V(g1)$label[idx] <- str_wrap(
  V(g1)$concepto[idx],
  width = 14
)
par(
  mar = c(6, 1, 1, 1),
  xpd = TRUE
)
plot(
  g1,
  layout=layoutgcursos,
  edge.color = "grey70",
  vertex.frame.color = NA,
  edge.arrow.size = .45,
edge.width = scales::rescale(E(g1)$peso, c(1.5,6)),
edge.color = "grey55",
edge.curved = .05,
vertex.label.cex = .6,
vertex.label.family = "sans",
vertex.label.color = "black"
)
niveles_g1 <- sort(unique(V(g1)$nivel))

legend(
  "bottom",
  legend = paste("Nivel", niveles_g1),
  pch = 21,
  pt.bg = pal[niveles_g1 + 1],
  col = "black",
  pt.cex = 1.6,
  ncol = 2,
  bty = "n",
  inset = c(0, -0.18),
  xpd = TRUE,
  title = "Nivel conceptual"
)
```


##### Tabla

```{r tcom5, tab.cap="Conceptos en la comunidad"}
tabla_comunidad %>% 
  dplyr::filter(comunidad==5) %>% 
  dplyr::select(concepto) %>% 
  kableExtra::kbl(
    caption = "Conceptos en la comunidad",
    align = c("c", "c"),
    digits = 0
  ) |>
  kableExtra::kable_minimal() |>
  row_spec(0, bold = TRUE)
```


#### Comunidad 12 (18 conceptos){.tabset}

Esta comunidad agrupa concepto principalmente de 2 materias: **métodos no paramétricos** e **inteligencia artificial**.

##### Gráfico

```{r C5, fig.height=6, fig.cap="Subgrafo de la comunidad 12"}
g1 <- induced_subgraph(
    g_conceptos,
    membership(com) == 12
)

layoutgcursos <- layout_with_sugiyama(g1)$layout
V(g1)$size <- scales::rescale(
  degree(g1, mode = "all"),
  to = c(18, 35)
)
grado <- degree(g1, mode = "all")

V(g1)$label <- ""

idx <- order(grado, decreasing = TRUE)[1:5]

V(g1)$label[idx] <- str_wrap(
  V(g1)$concepto[idx],
  width = 14
)
par(
  mar = c(6, 1, 1, 1),
  xpd = TRUE
)
plot(
  g1,
  layout=layoutgcursos,
  edge.color = "grey70",
  vertex.frame.color = NA,
  edge.arrow.size = .45,
edge.width = scales::rescale(E(g1)$peso, c(1.5,6)),
edge.color = "grey55",
edge.curved = .05,
vertex.label.cex = .6,
vertex.label.family = "sans",
vertex.label.color = "black"
)
niveles_g1 <- sort(unique(V(g1)$nivel))

legend(
  "bottom",
  legend = paste("Nivel", niveles_g1),
  pch = 21,
  pt.bg = pal[niveles_g1 + 1],
  col = "black",
  pt.cex = 1.6,
  ncol = 2,
  bty = "n",
  inset = c(0, -0.18),
  xpd = TRUE,
  title = "Nivel conceptual"
)
```

##### Tabla

```{r tcom12, tab.cap="Conceptos en la comunidad"}
tabla_comunidad %>% 
  dplyr::filter(comunidad==12) %>% 
  dplyr::select(concepto) %>% 
  kableExtra::kbl(
    caption = "Conceptos en la comunidad",
    align = c("c", "c"),
    digits = 0
  ) |>
  kableExtra::kable_minimal() |>
  row_spec(0, bold = TRUE)
```

#### Comunidad 1 (17 conceptos) {.tabset}

Esta comunidad agrupa concepto principalmente de 2 materias: **algebra matricial** e **series de tiempo univariadas**, esto se puede deber al uso que se le da a la algebra matricial con los modelos (en general).

##### Gráfico

```{r C6, fig.height=6, fig.cap="Subgrafo de la comunidad 1"}
g1 <- induced_subgraph(
    g_conceptos,
    membership(com) == 1
)

layoutgcursos <- layout_with_sugiyama(g1)$layout
V(g1)$size <- scales::rescale(
  degree(g1, mode = "all"),
  to = c(18, 35)
)
grado <- degree(g1, mode = "all")

V(g1)$label <- ""

idx <- order(grado, decreasing = TRUE)[1:5]

V(g1)$label[idx] <- str_wrap(
  V(g1)$concepto[idx],
  width = 14
)
par(
  mar = c(6, 1, 1, 1),
  xpd = TRUE
)
plot(
  g1,
  layout=layoutgcursos,
  edge.color = "grey70",
  vertex.frame.color = NA,
  edge.arrow.size = .45,
edge.width = scales::rescale(E(g1)$peso, c(1.5,6)),
edge.color = "grey55",
edge.curved = .05,
vertex.label.cex = .6,
vertex.label.family = "sans",
vertex.label.color = "black"
)
niveles_g1 <- sort(unique(V(g1)$nivel))

legend(
  "bottom",
  legend = paste("Nivel", niveles_g1),
  pch = 21,
  pt.bg = pal[niveles_g1 + 1],
  col = "black",
  pt.cex = 1.6,
  ncol = 2,
  bty = "n",
  inset = c(0, -0.18),
  xpd = TRUE,
  title = "Nivel conceptual"
)
```


##### Tabla

```{r tcom17, tab.cap="Conceptos en la comunidad"}
tabla_comunidad %>% 
  dplyr::filter(comunidad==1) %>% 
  dplyr::select(concepto) %>% 
  kableExtra::kbl(
    caption = "Conceptos en la comunidad",
    align = c("c", "c"),
    digits = 0
  ) |>
  kableExtra::kable_minimal() |>
  row_spec(0, bold = TRUE)
```


## Espacio latente {.tabset}


Para las visualizaciones por componentes se utlizan las que anteriormente se habían encontrado con el algoritmo de *Louvain*.

Mientras el algoritmo de Louvain identifica comunidades, con el modelo espacio latente podemos analizar mejor como se comportan estas comunidades dentro de sí, un resultado general es que no son homogeneas y en la mayoría se encuentran subgrupos de conceptos que normalmente le pertenecen a una materia.


```{r}
relaciones2 <- relaciones  %>% 
  distinct(
    ID_concepto_origen,
    ID_concepto_destino,
    .keep_all = TRUE
  )
net <- graph_from_data_frame(
  relaciones2,
  directed = TRUE
)
net <- asNetwork(net)

set.seed(2103)

#lsm <- ergmm(
#  net ~ euclidean(d = 2),
#)

#saveRDS(
#  lsm,
#  file = "modelo_espacio_latente.rds"
#)

lsm <- readRDS("modelo_espacio_latente.rds")

coord <- as.data.frame(lsm$mkl$Z)

coord$ID_concepto <- V(g_conceptos)$name
coord$grado <- degree(g_conceptos)

coord$comunidad <- factor(
  membership(com)[coord$ID_concepto]
)

coord <- coord |>
  left_join(
    conceptos |>
      select(ID_concepto, concepto),
    by = c("ID_concepto" = "ID_concepto")
  )

coord$bt <- betweenness(g_conceptos)

```

### Red completa

```{r}
ggplot(
  coord,
  aes(
    x = V1,
    y = V2,
    color = comunidad,
    size = grado
  )
) +
  geom_point(alpha = .85) +
  scale_size(range = c(2,8)) +
  labs(
    x = "Dimensión latente 1",
    y = "Dimensión latente 2",
    color = "Comunidad",
    size = "Grado"
  ) +
  guides(
  colour = guide_legend(nrow = 2, direction = "vertical"),
  size=guide_legend(nrow = 2, direction = "vertical")
) +
  theme_minimal(base_size = 13) +

    theme(
      legend.position = "bottom"
    ) 


```

### Comunidad 2 (40 conceptos)

Se observa que la comunidad no es homogénea y que hay varios subconjuntos de conceptos, por ejemplo podemos distinguir un subconjunto de cálculos, como lo es con **la integral, funciones** y **derivación**


```{r}
coord_c2 <- coord |>
  dplyr::filter(comunidad == 2)


etiquetas <- coord_c2 |>
  slice_max(grado, n = 10)


```

```{r}
ggplot(
  coord_c2,
  aes(
    V1,
    V2
  )
) +
  geom_point(
    aes(
      size = grado,
      color = bt
    ),
    alpha = .85
  ) +
  geom_text_repel(
    data = etiquetas,
    aes(label = concepto),
    size = 3.5,
    max.overlaps = Inf
  ) +
  scale_color_viridis_c(
    option = "C"
  ) +
  scale_size(range = c(3, 9)) +
  labs(
    x = "Dimensión latente 1",
    y = "Dimensión latente 2",
    color = "Betweenness",
    size = "Grado"
  ) +
  theme_minimal(base_size = 13) +
  theme(
    legend.position = "bottom"
  )
```

### Comunidad 3 (27 conceptos)

Se observa que la comunidad no es homogénea y que hay varios subconjuntos de conceptos, por ejemplo se podría decir que hay algunos distintivos de muestreo agrupados, igualmente de regresión y consultoría.


```{r}
coord_c2 <- coord |>
  dplyr::filter(comunidad == 3)


etiquetas <- coord_c2 |>
  slice_max(grado, n = 10)


```

```{r}
ggplot(
  coord_c2,
  aes(
    V1,
    V2
  )
) +
  geom_point(
    aes(
      size = grado,
      color = bt
    ),
    alpha = .85
  ) +
  geom_text_repel(
    data = etiquetas,
    aes(label = concepto),
    size = 3.5,
    max.overlaps = Inf
  ) +
  scale_color_viridis_c(
    option = "C"
  ) +
  scale_size(range = c(3, 9)) +
  labs(
    x = "Dimensión latente 1",
    y = "Dimensión latente 2",
    color = "Betweenness",
    size = "Grado"
  ) +
  theme_minimal(base_size = 13) +
  theme(
    legend.position = "bottom"
  )
```

### Comunidad 14 (22 conceptos)

```{r}
coord_c2 <- coord |>
  dplyr::filter(comunidad == 14)


etiquetas <- coord_c2 |>
  slice_max(grado, n = 3)


```

```{r}
ggplot(
  coord_c2,
  aes(
    V1,
    V2
  )
) +
  geom_point(
    aes(
      size = grado,
      color = bt
    ),
    alpha = .85
  ) +
  geom_text_repel(
    data = etiquetas,
    aes(label = concepto),
    size = 3.5,
    max.overlaps = Inf
  ) +
  scale_color_viridis_c(
    option = "C"
  ) +
  scale_size(range = c(3, 9)) +
  labs(
    x = "Dimensión latente 1",
    y = "Dimensión latente 2",
    color = "Betweenness",
    size = "Grado"
  ) +
  theme_minimal(base_size = 13) +
  theme(
    legend.position = "bottom"
  )
```

### Comunidad 5 (21 conceptos)

```{r}
coord_c2 <- coord |>
  dplyr::filter(comunidad == 5)


etiquetas <- coord_c2 |>
  slice_max(grado, n = 3)


```

```{r}
ggplot(
  coord_c2,
  aes(
    V1,
    V2
  )
) +
  geom_point(
    aes(
      size = grado,
      color = bt
    ),
    alpha = .85
  ) +
  geom_text_repel(
    data = etiquetas,
    aes(label = concepto),
    size = 3.5,
    max.overlaps = Inf
  ) +
  scale_color_viridis_c(
    option = "C"
  ) +
  scale_size(range = c(3, 9)) +
  labs(
    x = "Dimensión latente 1",
    y = "Dimensión latente 2",
    color = "Betweenness",
    size = "Grado"
  ) +
  theme_minimal(base_size = 13) +
  theme(
    legend.position = "bottom"
  )
```


### Comunidad 12 (18 conceptos)

```{r}
coord_c2 <- coord |>
  dplyr::filter(comunidad == 12)


etiquetas <- coord_c2 |>
  slice_max(grado, n = 4)


```

```{r}
ggplot(
  coord_c2,
  aes(
    V1,
    V2
  )
) +
  geom_point(
    aes(
      size = grado,
      color = bt
    ),
    alpha = .85
  ) +
  geom_text_repel(
    data = etiquetas,
    aes(label = concepto),
    size = 3.5,
    max.overlaps = Inf
  ) +
  scale_color_viridis_c(
    option = "C"
  ) +
  scale_size(range = c(3, 9)) +
  labs(
    x = "Dimensión latente 1",
    y = "Dimensión latente 2",
    color = "Betweenness",
    size = "Grado"
  ) +
  theme_minimal(base_size = 13) +
  theme(
    legend.position = "bottom"
  )
```

### Comunidad 1 (17 conceptos)

```{r}
coord_c2 <- coord |>
  dplyr::filter(comunidad == 1)


etiquetas <- coord_c2 |>
  slice_max(grado, n = 3)


```

```{r}
ggplot(
  coord_c2,
  aes(
    V1,
    V2
  )
) +
  geom_point(
    aes(
      size = grado,
      color = bt
    ),
    alpha = .85
  ) +
  geom_text_repel(
    data = etiquetas,
    aes(label = concepto),
    size = 3.5,
    max.overlaps = Inf
  ) +
  scale_color_viridis_c(
    option = "C"
  ) +
  scale_size(range = c(3, 9)) +
  labs(
    x = "Dimensión latente 1",
    y = "Dimensión latente 2",
    color = "Betweenness",
    size = "Grado"
  ) +
  theme_minimal(base_size = 13) +
  theme(
    legend.position = "bottom"
  )
```

### Tabla de parejas proximas

Las menores distancias obtenidas por el modelo corresponden en varios casos a conceptos pertenecientes a una misma línea temática (por ejemplo Convergencia–Distribuciones muestrales o Correspondencias simples y múltiples–Métodos de agrupamiento). Sin embargo, también aparecen pares sin relación disciplinar evidente. Esto ocurre porque algunos conceptos poseen muy pocas conexiones dentro de la red, de modo que el modelo de espacio latente no dispone de información suficiente para diferenciarlos y termina ubicándolos en posiciones prácticamente idénticas.

```{r}
D <- as.matrix(
  dist(coord[, c("V1","V2")])
)

tabla_distancias <-
  as.data.frame(as.table(D)) %>% 
  rename(
    i = Var1,
    j = Var2,
    distancia = Freq
  ) %>% 
  mutate(
    i = as.integer(as.character(i)),
    j = as.integer(as.character(j))
  ) %>% 
  filter(i < j)

tabla_distancias$Concepto_A <-
  coord$ID_concepto[
    as.numeric(tabla_distancias$i)
  ]

tabla_distancias$Concepto_B <-
  coord$ID_concepto[
    as.numeric(tabla_distancias$j)
  ]

tabla_proximidad <-
  tabla_distancias %>% 
  arrange(distancia) %>% 
  slice(1:10) %>% 
  select(
    Concepto_A,
    Concepto_B,
    distancia
  )

tabla_proximidad <-
  tabla_proximidad %>% 
  mutate(
    Concepto_A = as.character(Concepto_A),
    Concepto_B = as.character(Concepto_B)
  ) %>% 
  left_join(
    conceptos %>% 
      select(
        ID_concepto,
        concepto
      ),
    by = c(
      "Concepto_A" = "ID_concepto"
    )
  ) %>% 
  rename(
    Nombre_A = concepto
  ) %>% 
  left_join(
    conceptos %>% 
      select(
        ID_concepto,
        concepto
      ),
    by = c(
      "Concepto_B" = "ID_concepto"
    )
  ) %>% 
  rename(
    Nombre_B = concepto
  ) %>% 
  select(
    Nombre_A,
    Nombre_B,
    distancia
  )





```


```{r parejas}
tabla_proximidad %>% 
  kableExtra::kbl(
    caption = "Tabla 10 parejas proximas ",
    digits = 5
  ) %>% 
  kableExtra::kable_minimal()
```


## Algoritmo de inferencia de prerrequisitos curriculares {.tabset}

La red de cursos se construyó a partir de la red de relaciones entre conceptos y de la asignación de cada concepto a una asignatura. El procedimiento implementado consta de las siguientes etapas:

1. **Asignación del curso de origen y destino**

Cada relación entre conceptos ($c_{i},c_{j}$) se enriqueció identificando la asignatura a la que pertenece cada concepto. Para ello se realizaron dos uniones (*left join*) con la tabla de asociación curso–concepto. Como resultado, cada relación quedó representada como

$$
(Curso_{i},Concepto_{i},Curso_{j}, Concepto_{j})
$$

2. **Eliminación de relaciones internas**

Se descartaron las relaciones en las que ambos conceptos pertenecían al mismo curso ($i=j$)

3. **Conteo de relaciones entre cursos**

Posteriormente se contabilizó el número de relaciones conceptuales existentes entre cada par ordenado de cursos.

Si existen $r_{ij}$ relaciones cuyos conceptos parten del curso $i$ hacia el curso $j$, entonces

$$
r_{ij}=|\{(c_a,c_b):c_a \in i, c_b \in j\}|
$$

4. **Normalización por el tamaño del curso destino**

Como las asignaturas contienen diferentes cantidades de conceptos, utilizar únicamente el número de relaciones favorecería a los cursos más grandes. Para evitar este sesgo, se calculó el número de conceptos de cada curso destino, $n_j=$número de conceptos del curso j, y se definió el peso de la arista como

$$
w_{ij}=\frac{r_{ij}}{n_{j}}
$$

De esta manera, el peso representa la proporción de conceptos del curso destino que dependen de conocimientos provenientes del curso origen.


Para la visualización de la red completa se uso la componente curricular para dar el color, sin embargo se uso el algoritmo de Louvain para generar comunidades **de los cursos** así como antes se analizaron las más grandes.

```{r}
conceptos_relaciones <- relaciones %>%
  left_join(
    curso_concepto %>%
      select(ID_curso, ID_concepto),
    by = c("ID_concepto_origen" = "ID_concepto")
  ) %>%
  rename(Curso_origen = ID_curso)

conceptos_relaciones <- conceptos_relaciones %>%
  left_join(
    curso_concepto %>%
      select(ID_curso, ID_concepto),
    by = c("ID_concepto_destino" = "ID_concepto")
  ) %>%
  rename(Curso_destino = ID_curso)

conceptos_relaciones <- conceptos_relaciones %>%
  filter(Curso_origen != Curso_destino)

red_cursos <- conceptos_relaciones %>%
  count(
    Curso_origen,
    Curso_destino,
    name = "peso"
  ) %>%
  arrange(desc(peso))

red_cursos <- red_cursos %>%
  left_join(
    cursos %>%
      select(ID_curso, curso),
    by = c("Curso_origen" = "ID_curso")
  ) %>%
  rename(Nombre_origen = curso) %>%
  left_join(
    cursos %>%
      select(ID_curso, curso),
    by = c("Curso_destino" = "ID_curso")
  ) %>%
  rename(Nombre_destino = curso)


n_conceptos <- curso_concepto %>%
  distinct(ID_curso, ID_concepto) %>%
  count(
    ID_curso,
    name = "n_conceptos"
  )

red_cursos <- conceptos_relaciones %>%
  count(
    Curso_origen,
    Curso_destino,
    name = "n_relaciones"
  )

red_cursos <- red_cursos %>%
  left_join(
    n_conceptos,
    by = c(
      "Curso_destino" = "ID_curso"
    )
  ) %>%
  mutate(
    peso = n_relaciones / n_conceptos
  )

g_cursos <- graph_from_data_frame(
  red_cursos,
  directed = TRUE,
  vertices = cursos
)

com_cursos <- cluster_louvain(
    as_undirected(g_cursos)
)

V(g_cursos)$size <- scales::rescale(
  degree(g_cursos, mode = "out"),
  to = c(8,20)
)

niveles <- unique(cursos$componente)

cols <- setNames(
  RColorBrewer::brewer.pal(length(niveles),"Set3"),
  niveles
)

V(g_cursos)$color <-
  cols[V(g_cursos)$componente]

E(g_cursos)$width <- scales::rescale(
  E(g_cursos)$peso,
  to = c(1,8)
)

g_cursos2 <- delete_edges(
  g_cursos,
  E(g_cursos)[peso < quantile(E(g_cursos)$peso,.35)]
)
layoutgcursos <- layout_in_circle(g_cursos2)


g1 <- induced_subgraph(
    g_cursos2,
    membership(com_cursos) == 1
)

g2 <- induced_subgraph(
    g_cursos2,
    membership(com_cursos) == 5
)

g3 <- induced_subgraph(
    g_cursos2,
    membership(com_cursos) == 9
)

g4 <- induced_subgraph(
    g_cursos2,
    membership(com_cursos) == 2
)

g5 <- induced_subgraph(
    g_cursos2,
    membership(com_cursos) == 4
)

g6 <- induced_subgraph(
    g_cursos2,
    membership(com_cursos) == 3
)

g23 <- induced_subgraph(
    g_cursos2,
    membership(com_cursos) %in% c(5,9)
)

g24 <- induced_subgraph(
    g_cursos2,
    membership(com_cursos) %in% c(5,2)
)

g34 <- induced_subgraph(
    g_cursos2,
    membership(com_cursos) %in% c(9,2)
)

```


#### Red total


```{r}
set.seed(1302)

plot(
  g_cursos2,
  edge.arrow.size = .35,
  edge.color = "grey70",
  vertex.label=""
)
```

#### Componente 1 (Fundamentación matemática)

```{r fig.height=10}
layoutgcursos <- layout_with_sugiyama(g1)$layout
V(g1)$size <- scales::rescale(
  degree(g1, mode = "all"),
  to = c(18, 35)
)
V(g1)$label <- V(g1)$curso

V(g1)$label <-
  str_wrap(
    V(g1)$curso,
    width = 14
  )
plot(
  g1,
  layout=layoutgcursos,
  edge.color = "grey70",
  vertex.frame.color = NA,
  edge.arrow.size = .45,
edge.width = scales::rescale(E(g1)$peso, c(1.5,6)),
edge.color = "grey55",
edge.curved = .05,
vertex.label.cex = .6,
vertex.label.family = "sans",
vertex.label.color = "black"
)
```

Aunque el grafo obtenido es bastante similar al pensum vigente, se observa una diferencia relevante en el componente de análisis:

+ En el plan de estudios actual, Introducción al análisis real y Cálculo de ecuaciones diferenciales ordinarias pertenecen al mismo componente y cualquiera de las dos asignaturas permite cumplir el requisito de créditos correspondiente. Sin embargo, el modelo ubica a Introducción al análisis real como un nodo más central, conectado con un mayor número de asignaturas posteriores. Esto sugiere que, para estudiantes que únicamente necesiten cursar una asignatura del componente, Introducción al análisis real podría aportar una base conceptual más amplia y facilitar el acceso a conocimientos utilizados en cursos posteriores.

+ Una similitud respecto al pensum actual es que el algoritmo propone que Programación y métodos numéricos dependa de Álgebra lineal básica.

+ Una diferencia importante se observa en la asignatura Fundamentos de física moderna. En el pensum vigente estas materias no tienen prerrequisitos formales; sin embargo, el algoritmo propone como prerrequisito Cálculo de ecuaciones diferenciales ordinarias. Esta relación resulta consistente con los contenidos de ambas asignaturas, ya que numerosos modelos físicos se describen mediante ecuaciones diferenciales, tanto en la formulación de la mecánica clásica como en diversos problemas de la física moderna. En consecuencia, el algoritmo identifica una dependencia conceptual que podría facilitar la comprensión de estos cursos, aunque actualmente no se encuentre establecida en la estructura curricular.


#### Componente 2 (Fundamentación estadística)

```{r fig.height=10}
layoutgcursos <- layout_with_sugiyama(g2)$layout
V(g2)$size <- scales::rescale(
  degree(g2, mode = "all"),
  to = c(18, 35)
)
V(g2)$label <- V(g2)$curso
library(stringr)

V(g2)$label <-
  str_wrap(
    V(g2)$curso,
    width = 14
  )
plot(
  g2,
  layout=layoutgcursos,
  edge.color = "grey70",
  vertex.frame.color = NA,
  edge.arrow.size = .45,
edge.width = scales::rescale(E(g2)$peso, c(1.5,6)),
edge.color = "grey55",
edge.curved = .05,
vertex.label.cex = .6,
vertex.label.family = "sans",
vertex.label.color = "black"
)
```

El algoritmo ubica la asignatura Indicadores sociales después de Probabilidad. Esta dependencia puede interpretarse como la necesidad de contar con los fundamentos probabilísticos que sustentan el estudio de la variabilidad y la incertidumbre presentes en los fenómenos sociales. Si bien los conceptos de estimación e inferencia se desarrollan formalmente en una asignatura posterior, los conocimientos adquiridos en Probabilidad constituyen una base matemática adecuada para comprender los contenidos iniciales de Indicadores sociales.


#### Componente 3 (Muestreo)

```{r fig.height=10}
layoutgcursos <- layout_with_sugiyama(g3)$layout
V(g3)$size <- scales::rescale(
  degree(g3, mode = "all"),
  to = c(18, 35)
)
V(g3)$label <- V(g3)$curso
library(stringr)

V(g3)$label <-
  str_wrap(
    V(g3)$curso,
    width = 14
  )
plot(
  g3,
  layout=layoutgcursos,
  edge.color = "grey70",
  vertex.frame.color = NA,
  edge.arrow.size = .45,
edge.width = scales::rescale(E(g3)$peso, c(1.5,6)),
edge.color = "grey55",
edge.curved = .05,
vertex.label.cex = .6,
vertex.label.family = "sans",
vertex.label.color = "black"
)
```


Una diferencia llamativa corresponde a la relación entre Diseño de experimentos y Muestreo estadístico. Mientras que el algoritmo ubica a Diseño de experimentos como antecedente de Muestreo estadístico, esta organización difiere de la secuencia que intuitivamente podría esperarse. Este resultado puede deberse a la estructura de las relaciones conceptuales registradas en la base de conocimiento, por lo que constituye un caso que amerita una revisión detallada de las dependencias definidas entre conceptos y de su asignación a las diferentes asignaturas.


#### Componente 4 (Regresión)

```{r fig.height=10}
layoutgcursos <- layout_with_sugiyama(g4)$layout
V(g4)$size <- scales::rescale(
  degree(g4, mode = "all"),
  to = c(18, 35)
)
V(g4)$label <- V(g4)$curso
library(stringr)

V(g4)$label <-
  str_wrap(
    V(g4)$curso,
    width = 14
  )
plot(
  g4,
  layout=layoutgcursos,
  edge.color = "grey70",
  vertex.frame.color = NA,
  edge.arrow.size = .45,
edge.width = scales::rescale(E(g4)$peso, c(1.5,6)),
edge.color = "grey55",
edge.curved = .05,
vertex.label.cex = .6,
vertex.label.family = "sans",
vertex.label.color = "black"
)
```


En la asignatura Estadística espacial, el plan de estudios vigente establece como único prerrequisito Análisis de regresión. No obstante, el algoritmo identifica que los cursos de Procesos estocásticos y Series de tiempo univariadas también constituyen antecedentes conceptuales relevantes. Esta relación es consistente con los fundamentos de la estadística espacial, en los que el análisis de la dependencia espacial puede abordarse desde la teoría de procesos estocásticos y comparte herramientas metodológicas con el análisis de series de tiempo, particularmente en el estudio de estructuras de dependencia y correlación. En consecuencia, el algoritmo sugiere que cursar estas asignaturas previamente podría proporcionar una base teórica más sólida para el desarrollo de los contenidos de estadística espacial.

#### Componente 5 (Programación)

```{r fig.height=10}
layoutgcursos <- layout_with_sugiyama(g5)$layout
V(g5)$size <- scales::rescale(
  degree(g5, mode = "all"),
  to = c(18, 35)
)
V(g5)$label <- V(g5)$curso
library(stringr)

V(g5)$label <-
  str_wrap(
    V(g5)$curso,
    width = 14
  )
plot(
  g5,
  layout=layoutgcursos,
  edge.color = "grey70",
  vertex.frame.color = NA,
  edge.arrow.size = .45,
edge.width = scales::rescale(E(g5)$peso, c(1.5,6)),
edge.color = "grey55",
edge.curved = .05,
vertex.label.cex = .6,
vertex.label.family = "sans",
vertex.label.color = "black"
)
```

En esta comunidad se observa una estructura muy simple, donde Programación de computadores constituye el curso base a partir del cual se derivan Programación en lenguajes estadísticos y Bases de datos. Esta organización es consistente con el desarrollo progresivo de competencias en programación, ya que primero se adquieren los fundamentos de la programación y posteriormente se profundiza en herramientas específicas para el análisis estadístico y la gestión de datos.




#### Componentes 2 y 4

```{r fig.height=10}
layoutgcursos <- layout_with_sugiyama(g24)$layout
V(g24)$size <- scales::rescale(
  degree(g24, mode = "all"),
  to = c(18, 35)
)
V(g24)$label <- V(g24)$curso
library(stringr)

V(g24)$label <-
  str_wrap(
    V(g24)$curso,
    width = 14
  )
plot(
  g24,
  layout=layoutgcursos,
  edge.color = "grey70",
  vertex.frame.color = NA,
  edge.arrow.size = .45,
edge.width = scales::rescale(E(g24)$peso, c(1.5,6)),
edge.color = "grey55",
edge.curved = .05,
vertex.label.cex = .6,
vertex.label.family = "sans",
vertex.label.color = "black"
)
```

Una situación particular se observa con la asignatura Series de tiempo univariadas, la cual el algoritmo ubica después de Probabilidad. Aunque esta relación es coherente desde el punto de vista de los fundamentos probabilísticos requeridos para el estudio de procesos estocásticos y series de tiempo, la posición obtenida dentro de la red no refleja completamente la secuencia curricular esperada. Este resultado puede atribuirse a la forma en que se construyó la base de datos, ya que las descripciones de las asignaturas incluyen conceptos de diferente nivel de profundidad y, en algunos casos, conceptos introductorios y avanzados fueron representados de la misma manera. En trabajos futuros sería conveniente establecer criterios más estrictos para la definición y clasificación de los conceptos, diferenciando aquellos que se introducen de aquellos que se desarrollan en profundidad.





# Conclusiones

+ El algoritmo basado en **Modelos de Bloques Estocásticos** (SBM) permitió identificar que el conjunto de asignaturas del programa de Estadística de la Universidad Nacional presenta una estructura altamente integrada, evidenciando que los conceptos se organizan en comunidades temáticas con relaciones coherentes entre sí.

+ La calidad de los resultados obtenidos depende directamente de la definición de los conceptos y de las relaciones establecidas entre ellos. En particular, asignaturas cuyas descripciones incluyen contenidos introductorios de varias áreas pueden generar dependencias que no reflejan necesariamente la secuencia curricular deseada. Un ejemplo de ello es la ubicación de Series de tiempo univariadas después de Probabilidad.

+ En términos generales, el algoritmo reproduce de manera satisfactoria la estructura del pensum vigente, lo que constituye una evidencia de la consistencia del diseño curricular actual. No obstante, también identifica dependencias conceptuales que no se encuentran formalizadas como prerrequisitos, como ocurre en asignaturas como Estadística espacial o algunas asignaturas del área de física. Estos resultados pueden servir como insumo para futuras revisiones curriculares o como recomendaciones para que los estudiantes planifiquen de manera más adecuada la secuencia de cursos que desean tomar.

+ La metodología propuesta demuestra que es posible utilizar técnicas de análisis de redes para estudiar la estructura conceptual de un plan de estudios y apoyar la identificación de prerrequisitos entre asignaturas. En este sentido, el algoritmo no busca reemplazar el criterio académico empleado en el diseño curricular, sino proporcionar una herramienta objetiva que complemente dicho proceso mediante el análisis de las dependencias conceptuales existentes entre los cursos.

*Para la elaboración de este trabajo se utilizó inteligencia artificial como herramienta de apoyo, con el objetivo de mejorar la visualización de los gráficos y optimizar la redacción de los textos*


# Referencias



